---
title: "Prática em R - Aula 06"
subtitle: "Componentes do modelo linear simples"
author:
  - "Prof. Fabio Cop (*fcferreira@unifesp.br*)"
  - "Instituto do Mar - Unifesp"
date: today
lang: pt-BR
language:
  title-block-author-single: ""
  title-block-author-plural: ""
format:
  html:
    toc: true
    toc-title: "Conteúdo"
    toc-depth: 2
    number-sections: true
    embed-resources: true
    code-fold: false
    code-tools: true
  pdf:
    documentclass: article
    papersize: a4
    geometry:
      - margin=2.5cm
    toc: true
    toc-title: "Conteúdo"
    toc-depth: 2
    number-sections: true
    colorlinks: true
    include-in-header:
      text: |
        \usepackage{authblk}
---

{{< pagebreak >}}

::: {.callout-note appearance="minimal"}
**Curso:** Bacharelado Interdisciplinar em Ciências do Mar   
**Unidade Curricular (UC):** Probabilidade e Estatística   
**Atividade:** Prática no Laboratório de Informática   
:::

# De $\mu$ constante a $\mu_i$: visualizando a relação linear

Na Aula 04, as alturas dos adultos !Kung San foram modeladas como $Y \sim \text{Normal}(\hat{\mu}, \hat{\sigma})$, com $\hat{\mu}$ calculado como a média amostral. Nesse modelo, o valor esperado $\hat{\mu}$ é o mesmo para todos os indivíduos, independentemente de qualquer outra informação sobre eles. Esta seção parte desse ponto de chegada e mostra por que o modelo linear é uma extensão natural: permitir que $\mu$ varie de acordo com um preditor.

O dataset `Howell1.csv` [@mcelreath2020] contém medidas antropométricas de 544 indivíduos da população !Kung San. O mesmo procedimento de carregamento e filtragem de adultos já praticado na Aula 04 é utilizado aqui.

## Carregando os dados e visualizando a relação

### *Código* {-}

```{r}
#| eval: false

# Carregar o dataset e filtrar adultos (mesma operação da Aula 04)
howell  <- read.csv(
  "_bibliography/mcelreath-2019/mcelreath-2019-data-sets/Howell1.csv",
  sep = ";"
)
adultos <- howell[howell$age >= 18, ]

# Conferir o número de adultos e as primeiras linhas
cat("Adultos no dataset:", nrow(adultos), "\n")
head(adultos)

# Gráfico de dispersão: altura ~ peso
plot(adultos$weight, adultos$height,
     pch  = 19, cex  = 0.5, col  = "steelblue",
     xlab = "Peso (kg)",
     ylab = "Altura (cm)",
     main = "Dispersão: altura ~ peso (adultos !Kung San)")
```

::: {.callout-tip appearance="minimal" title="O que observar"}
- A relação entre peso e altura é aproximadamente linear e positiva: adultos mais pesados tendem a ser mais altos.
- A dispersão dos pontos ao redor de qualquer valor de peso parece relativamente constante ao longo de todo o eixo horizontal, o que é um sinal inicial de que a suposição de homocedasticidade pode ser razoável.
- Compare este gráfico com o histograma de alturas da Aula 04: antes, havia apenas uma distribuição marginal de $Y$. Agora, há uma relação entre duas variáveis que o modelo linear pode capturar.
:::

::: {.callout-important appearance="default" icon="false"}
### **PERGUNTA 1** {-}
Com base no gráfico de dispersão de altura versus peso dos adultos !Kung San:

a. A relação entre peso e altura é positiva ou negativa? O que isso indica sobre o sinal esperado do coeficiente de regressão $\beta$ no modelo $\mu_i = \alpha + \beta \cdot \text{weight}_i$?
b. Na Aula 04, o modelo Normal com $\mu$ constante previa a mesma altura para todos os adultos. Qual é a limitação óbvia desse modelo quando se observa o gráfico de dispersão?
c. A dispersão dos pontos ao redor de qualquer valor de peso parece aumentar ou permanecer constante à medida que o peso aumenta? O que isso sugere sobre a suposição de homocedasticidade?
:::

# Ajustando o modelo linear com brms

O pacote brms traduz a especificação do modelo linear em notação matemática para código R. O modelo para as alturas em função do peso é:

$$\text{height}_i \sim \text{Normal}(\mu_i, \sigma)$$
$$\mu_i = \alpha + \beta \cdot \text{weight}_i$$

No brms, esse modelo é escrito com a fórmula `height ~ weight` e a família `gaussian()`. O intercepto $\alpha$ é incluído automaticamente. Os parâmetros do modelo ($\alpha$, $\beta$ e $\sigma$) são estimados a partir da distribuição a posteriori obtida por MCMC.

## Especificando e ajustando o modelo

### *Código* {-}

```{r}
#| eval: false

library(brms)

# Ajustar o modelo linear: height ~ weight
# O primeiro ajuste compila o código Stan e pode levar 1-2 minutos
modelo_howell <- brm(
  formula = height ~ weight,
  data    = adultos,
  family  = gaussian(),
  seed    = 42
)
```

::: {.callout-tip appearance="minimal" title="O que observar"}
- O brms compila o modelo Stan uma única vez para cada especificação. Durante a compilação, o R continua em execução: aguarde até que o prompt reapareça.
- Mensagens de progresso indicam o avanço das cadeias MCMC. Avisos de aquecimento são normais e esperados.
:::

## Lendo o output do modelo

### *Código* {-}

```{r}
#| eval: false

# Resumo do modelo ajustado
summary(modelo_howell)

# Extrair os coeficientes estimados em formato de tabela
fixef(modelo_howell)
```

::: {.callout-tip appearance="minimal" title="O que observar"}
- A seção **Population-Level Effects** do `summary()` apresenta `Intercept` (correspondente a $\alpha$) e `weight` (correspondente a $\beta$), cada um com a média a posteriori (`Estimate`), o desvio padrão da distribuição a posteriori (`Est.Error`) e o intervalo de credibilidade de 95% (`l-95% CI`, `u-95% CI`).
- A seção **Family Specific Parameters** apresenta `sigma` (correspondente a $\sigma$), que mede a dispersão dos valores observados em torno da reta de regressão.
- `fixef()` retorna os mesmos coeficientes em formato de matriz, útil para cálculos manuais de predição.
:::

## Sobrepondo a reta de regressão ao gráfico de dispersão

### *Código* {-}

```{r}
#| eval: false

# Recuperar as estimativas de alpha e beta
alpha_hat <- fixef(modelo_howell)["Intercept", "Estimate"]
beta_hat  <- fixef(modelo_howell)["weight",    "Estimate"]

# Replottar o gráfico de dispersão com a reta de regressão
plot(adultos$weight, adultos$height,
     pch  = 19, cex  = 0.5, col  = "steelblue",
     xlab = "Peso (kg)",
     ylab = "Altura (cm)",
     main = "Reta de regressão ajustada: altura ~ peso")

# Adicionar a reta com os coeficientes estimados
abline(a = alpha_hat, b = beta_hat, col = "firebrick", lwd = 2)

# Legendas com os coeficientes
legend("topleft",
       legend = c(
         paste0("alpha = ", round(alpha_hat, 1)),
         paste0("beta  = ", round(beta_hat, 2), " cm/kg")
       ),
       col = "firebrick", lwd = 2, bty = "n")
```

::: {.callout-tip appearance="minimal" title="O que observar"}
- A reta vermelha passa pelo centro da nuvem de pontos. Ela representa o valor esperado $\hat{\mu}_i = \hat{\alpha} + \hat{\beta} \cdot \text{weight}_i$ para cada valor de peso.
- Os pontos azuis estão distribuídos ao redor da reta: a distância vertical de cada ponto à reta é o resíduo $\varepsilon_i = Y_i - \hat{\mu}_i$.
- A reta não passa por todos os pontos, nem precisa: ela captura a tendência sistemática. $\sigma$ mede a dispersão média ao redor dessa tendência.
:::

::: {.callout-important appearance="default" icon="false"}
### **PERGUNTA 2** {-}
Com base no output de `summary(modelo_howell)` e `fixef(modelo_howell)`:

a. Quais são os valores estimados de $\hat{\alpha}$, $\hat{\beta}$ e $\hat{\sigma}$? (Use as médias a posteriori, coluna `Estimate`.)
b. Interprete o valor de $\hat{\beta}$: para cada quilograma adicional de peso, qual é a variação esperada na altura?
c. Calcule manualmente o valor esperado $\hat{\mu}_i$ para um adulto com peso de 50 kg e para um adulto com peso de 70 kg, usando a fórmula $\hat{\mu}_i = \hat{\alpha} + \hat{\beta} \cdot \text{weight}_i$.
d. O intervalo de credibilidade de 95% para $\beta$ inclui o zero? O que isso indica sobre a relação entre peso e altura nesse dataset?
:::

# Valores ajustados, resíduos e diagnóstico do modelo

Após o ajuste, duas quantidades são centrais para o diagnóstico: os valores ajustados $\hat{\mu}_i$ e os resíduos $\varepsilon_i = Y_i - \hat{\mu}_i$. Os valores ajustados são as predições do modelo para cada observação. Os resíduos medem o quanto cada observação se afasta do valor esperado. O diagnóstico do modelo examina o padrão dos resíduos para verificar se as suposições do modelo linear são razoáveis.

## Calculando valores ajustados e resíduos

### *Código* {-}

```{r}
#| eval: false

# Extrair valores ajustados (media a posteriori de mu_i para cada observacao)
ajustados <- fitted(modelo_howell)[, "Estimate"]

# Calcular os residuos
residuos  <- adultos$height - ajustados

# Primeiros cinco valores para conferencia
head(data.frame(
  height    = adultos$height,
  ajustado  = round(ajustados, 2),
  residuo   = round(residuos, 2)
))

# Estatisticas descritivas dos residuos
cat("Media dos residuos:         ", round(mean(residuos), 4), "\n")
cat("Desvio padrao dos residuos: ", round(sd(residuos), 2), "cm\n")
```

::: {.callout-tip appearance="minimal" title="O que observar"}
- A média dos resíduos deve ser próxima de zero: o modelo linear não tem viés sistemático.
- O desvio padrão dos resíduos deve ser próximo ao valor de $\hat{\sigma}$ obtido no `summary()`. A pequena diferença ocorre porque `fitted()` usa as médias a posteriori dos parâmetros.
:::

## Gráfico de resíduos versus valores ajustados

O gráfico de resíduos versus valores ajustados é o diagnóstico principal para avaliar as suposições de linearidade e homocedasticidade.

### *Código* {-}

```{r}
#| eval: false

# Grafico de residuos vs valores ajustados
plot(ajustados, residuos,
     pch  = 19, cex  = 0.5, col  = "steelblue",
     xlab = "Valores ajustados (mu_i estimado)",
     ylab = "Residuos (Y_i - mu_i)",
     main = "Residuos versus valores ajustados")
abline(h = 0, col = "firebrick", lwd = 2, lty = 2)
```

::: {.callout-tip appearance="minimal" title="O que observar"}
- Um bom diagnóstico apresenta resíduos distribuídos aleatoriamente ao redor de zero em toda a faixa dos valores ajustados, sem padrão sistemático.
- Um padrão em funil (dispersão crescente ou decrescente com os valores ajustados) indicaria violação da homocedasticidade.
- Uma curvatura sistemática nos resíduos indicaria que a relação entre preditor e resposta não é linear, e o modelo linear seria inadequado.
:::

## Gráfico quantil-quantil (Q-Q) dos resíduos

### *Código* {-}

```{r}
#| eval: false

# Grafico Q-Q dos residuos (verifica normalidade dos residuos)
qqnorm(residuos,
       main = "Gráfico Q-Q dos resíduos",
       xlab = "Quantis teóricos (Normal padrão)",
       ylab = "Quantis observados dos resíduos",
       pch  = 19, col = "steelblue", cex = 0.6)
qqline(residuos, col = "firebrick", lwd = 2)
```

::: {.callout-tip appearance="minimal" title="O que observar"}
- O gráfico Q-Q dos resíduos avalia a suposição de normalidade. Na Aula 04, o mesmo gráfico foi aplicado diretamente às alturas. Aqui, ele é aplicado aos resíduos $\varepsilon_i = Y_i - \hat{\mu}_i$.
- Quando os pontos se alinham próximos à linha de referência, os resíduos são consistentes com uma Distribuição Normal de média zero.
- Desvios acentuados nas extremidades indicam caudas mais pesadas ou mais leves do que as da Distribuição Normal.
:::

::: {.callout-important appearance="default" icon="false"}
### **PERGUNTA 3** {-}
Com base nos diagnósticos desta seção:

a. No gráfico de resíduos versus valores ajustados, há algum padrão sistemático visível (curvatura ou padrão em funil)? O que esse resultado indica sobre as suposições de linearidade e homocedasticidade?
b. No gráfico Q-Q dos resíduos, os pontos se alinham bem à linha de referência? Há desvios visíveis nas extremidades?
c. A média dos resíduos calculada com `mean(residuos)` é exatamente zero ou apenas próxima de zero? Por que a média dos resíduos de um modelo linear ajustado com intercepto é sempre muito próxima de zero?
:::

# Transformação logarítmica e fragmentação florestal

Muitas variáveis ecológicas têm distribuições fortemente assimétricas à direita, e a relação entre elas e a variável resposta não é linear na escala original. A transformação logarítmica é o recurso mais comum para linearizar essas relações e tornar o modelo linear adequado.

O dataset `Loyn.txt` [@zuur2009] registra medidas em 56 fragmentos florestais em Victoria, Austrália. A variável `ABUND` é a abundância média de aves por fragmento. A variável `AREA` é a área do fragmento em hectares. Fragmentos muito pequenos e fragmentos muito extensos coexistem, produzindo forte assimetria na distribuição de `AREA`.

## Visualizando a assimetria e o efeito da transformação

### *Código* {-}

```{r}
#| eval: false

# Carregar os dados de fragmentos florestais
loyn <- read.table(
  "_bibliography/zuur-2009/zuur-2009-data-sets/Loyn.txt",
  header = TRUE, sep = "\t"
)

# Inspecionar o dataset
head(loyn)
cat("Fragmentos no dataset:", nrow(loyn), "\n")

# Dois paineis: dispersao na escala original e na escala log
par(mfrow = c(1, 2))

# Escala original: relacao nao linear
plot(loyn$AREA, loyn$ABUND,
     pch  = 19, cex  = 0.8, col  = "darkgreen",
     xlab = "Área do fragmento (ha)",
     ylab = "Abundância de aves",
     main = "Escala original")

# Escala log: relacao aproximadamente linear
plot(log(loyn$AREA), loyn$ABUND,
     pch  = 19, cex  = 0.8, col  = "darkgreen",
     xlab = "log(Área do fragmento)",
     ylab = "Abundância de aves",
     main = "Escala logarítmica")

par(mfrow = c(1, 1))
```

::: {.callout-tip appearance="minimal" title="O que observar"}
- Na escala original, a maioria dos fragmentos se concentra em áreas pequenas e alguns poucos têm áreas muito extensas. A relação entre `AREA` e `ABUND` não é linear: o aumento de abundância desacelera para fragmentos muito grandes.
- Na escala logarítmica, os pontos se distribuem de forma mais homogênea ao longo do eixo horizontal e a relação com `ABUND` fica aproximadamente linear.
- A transformação logarítmica não altera os dados de abundância (`ABUND`): ela recalibra apenas o eixo do preditor.
:::

## Ajustando o modelo com preditor log-transformado

### *Código* {-}

```{r}
#| eval: false

# Criar a variavel preditora log-transformada
loyn$AREA_log <- log(loyn$AREA)

# Ajustar o modelo: ABUND ~ log(AREA)
modelo_loyn <- brm(
  formula = ABUND ~ AREA_log,
  data    = loyn,
  family  = gaussian(),
  seed    = 42
)

# Resumo dos coeficientes estimados
summary(modelo_loyn)

# Sobrepor a reta de regressao ao grafico de dispersao (escala log)
alpha_loyn <- fixef(modelo_loyn)["Intercept", "Estimate"]
beta_loyn  <- fixef(modelo_loyn)["AREA_log",  "Estimate"]

plot(loyn$AREA_log, loyn$ABUND,
     pch  = 19, cex  = 0.8, col  = "darkgreen",
     xlab = "log(Área do fragmento)",
     ylab = "Abundância de aves",
     main = "Reta de regressão: ABUND ~ log(AREA)")
abline(a = alpha_loyn, b = beta_loyn, col = "firebrick", lwd = 2)
legend("topleft",
       legend = paste0("beta = ", round(beta_loyn, 2)),
       col = "firebrick", lwd = 2, bty = "n")
```

::: {.callout-tip appearance="minimal" title="O que observar"}
- O output apresenta `Intercept` ($\hat{\alpha}$) e `AREA_log` ($\hat{\beta}$). O parâmetro `AREA_log` estima a variação esperada em `ABUND` para cada acréscimo de uma unidade em `log(AREA)`.
- Multiplicar a área por $e \approx 2.72$ equivale a acrescentar 1 unidade em `log(AREA)`. Portanto, $\hat{\beta}$ descreve como a abundância muda quando a área é multiplicada por $e$.
- A reta no gráfico de dispersão na escala logarítmica deve passar próxima ao centro da nuvem de pontos.
:::

::: {.callout-important appearance="default" icon="false"}
### **PERGUNTA 4** {-}
Com base no ajuste do modelo para os dados de fragmentação florestal [@zuur2009]:

a. Por que a transformação logarítmica de `AREA` foi necessária antes de ajustar o modelo linear? Descreva o que os dois gráficos de dispersão mostram.
b. Qual é o valor estimado de $\hat{\beta}$ para `AREA_log`? Interprete: qual é a variação esperada em abundância de aves quando a área do fragmento é multiplicada por $e \approx 2.72$?
c. O intervalo de credibilidade de 95% para $\beta$ inclui o zero? Com base nisso, a área do fragmento está associada à abundância de aves?
:::

# Riqueza bentônica e nível de maré (RIKZ)

O dataset `RIKZ.txt` [@zuur2009] reúne dados coletados em 45 pontos amostrais distribuídos por 9 praias do Mar do Norte. A variável `Richness` é a riqueza de espécies bentônicas em cada ponto. A variável `NAP` mede a altitude de cada ponto em relação ao nível médio de maré (em metros): valores positivos indicam posições mais altas (expostas por mais tempo ao ar), e valores negativos indicam posições mais baixas (submersas por mais tempo).

A expectativa ecológica é clara: pontos com altitude mais alta ficam expostos às condições atmosféricas por maior parte do ciclo de maré, o que reduz a diversidade de espécies marinhas. O modelo linear deve refletir essa relação com um coeficiente de regressão $\beta < 0$.

## Inspeção inicial e visualização

### *Código* {-}

```{r}
#| eval: false

# Carregar os dados da comunidade bentonica
rikz <- read.table(
  "_bibliography/zuur-2009/zuur-2009-data-sets/RIKZ.txt",
  header = TRUE, sep = "\t"
)

# Inspecionar a estrutura
head(rikz)
str(rikz)

# Quantos pontos amostrados por praia?
table(rikz$Beach)

# Gráfico de dispersão: riqueza ~ NAP
plot(rikz$NAP, rikz$Richness,
     pch  = 19, cex  = 0.8, col  = "steelblue",
     xlab = "NAP (m, em relação ao nível médio de maré)",
     ylab = "Riqueza de espécies bentônicas",
     main = "Riqueza bentônica ~ nível de maré (RIKZ)")
abline(h = 0, lty = 2, col = "gray70")
```

::: {.callout-tip appearance="minimal" title="O que observar"}
- O gráfico de dispersão deve mostrar uma tendência negativa: pontos com NAP mais alto tendem a ter menor riqueza de espécies.
- A variável `Beach` identifica a praia de origem de cada ponto amostral. Em aulas futuras, essa variável será usada para estruturar modelos com efeitos aleatórios por praia.
- A variável `Richness` assume apenas valores inteiros não negativos (contagem de espécies). O modelo linear gaussiano é uma aproximação para dados de contagem; modelos mais adequados para contagens serão apresentados na Aula 15.
:::

## Ajustando o modelo e interpretando os coeficientes

### *Código* {-}

```{r}
#| eval: false

# Ajustar o modelo: Richness ~ NAP
modelo_rikz <- brm(
  formula = Richness ~ NAP,
  data    = rikz,
  family  = gaussian(),
  seed    = 42
)

# Resumo do modelo
summary(modelo_rikz)

# Extrair coeficientes e sobrepor reta ao gráfico de dispersao
alpha_rikz <- fixef(modelo_rikz)["Intercept", "Estimate"]
beta_rikz  <- fixef(modelo_rikz)["NAP",       "Estimate"]

plot(rikz$NAP, rikz$Richness,
     pch  = 19, cex  = 0.8, col  = "steelblue",
     xlab = "NAP (m)",
     ylab = "Riqueza de espécies bentônicas",
     main = "Reta de regressão: Richness ~ NAP")
abline(a = alpha_rikz, b = beta_rikz, col = "firebrick", lwd = 2)
legend("topright",
       legend = paste0("beta = ", round(beta_rikz, 2)),
       col = "firebrick", lwd = 2, bty = "n")
```

::: {.callout-tip appearance="minimal" title="O que observar"}
- O valor estimado de $\hat{\beta}$ deve ser negativo, confirmando a expectativa ecológica: pontos mais altos têm menor riqueza esperada.
- O parâmetro `Intercept` ($\hat{\alpha}$) representa a riqueza esperada em pontos com NAP = 0, ou seja, no nível médio de maré.
- O parâmetro $\hat{\sigma}$ mede a dispersão dos valores de riqueza ao redor da reta de regressão. Uma dispersão elevada indica que NAP explica parte da variação na riqueza, o que é esperado em sistemas ecológicos.
:::

::: {.callout-important appearance="default" icon="false"}
### **PERGUNTA 5** {-}
Com base no ajuste do modelo para os dados do RIKZ [@zuur2009]:

a. Qual é o sinal de $\hat{\beta}$ para `NAP`? Esse resultado é consistente com a expectativa ecológica de que pontos mais altos têm menor riqueza de espécies?
b. Interprete o valor de $\hat{\alpha}$: qual é a riqueza esperada de espécies bentônicas em um ponto com NAP = 0 (exatamente no nível médio de maré)?
c. O parâmetro $\hat{\sigma}$ é grande ou pequeno em relação à riqueza média dos pontos? O que isso indica sobre o quanto o NAP explica da variação na riqueza?
d. Compare os três ajustes desta prática (Howell1, Loyn e RIKZ): em qual deles o desvio padrão dos resíduos $\hat{\sigma}$ é maior em relação à escala da variável resposta? O que isso sugere sobre a capacidade explicativa do preditor em cada caso?
:::

# Recapitulando

Nesta prática, o modelo de distribuição da Aula 04 foi estendido ao modelo linear simples. O mesmo dataset `Howell1.csv` serviu como ponto de partida e como referência para o ajuste inicial com brms. Em seguida, o mesmo modelo foi aplicado a dois contextos ecológicos adicionais, com predições e interpretações adaptadas a cada situação.

**Conceitos praticados:**

- Extensão do modelo $Y \sim \text{Normal}(\mu, \sigma)$ com $\mu$ constante para $Y_i \sim \text{Normal}(\mu_i, \sigma)$ com preditor linear $\mu_i = \alpha + \beta X_i$
- Interpretação dos três parâmetros do modelo linear: intercepto $\alpha$, coeficiente de regressão $\beta$ e desvio padrão dos resíduos $\sigma$
- Ajuste do modelo linear simples com brms usando `family = gaussian()`
- Leitura do output do `summary()`: média a posteriori, desvio padrão da distribuição a posteriori e intervalo de credibilidade de 95%
- Extração de coeficientes com `fixef()` e sobreposição da reta de regressão ao gráfico de dispersão
- Cálculo de valores ajustados com `fitted()` e de resíduos como $Y_i - \hat{\mu}_i$
- Diagnóstico do modelo: gráfico de resíduos versus valores ajustados e gráfico Q-Q dos resíduos
- Transformação logarítmica do preditor para linearizar relações não lineares
- Aplicação do mesmo modelo a três contextos distintos: dados antropométricos (!Kung San), fragmentação florestal (Loyn) e ecologia marinha bentônica (RIKZ)

**Funções R utilizadas:**

| Função | Uso |
|---|---|
| `read.csv(file, sep)` | Leitura de arquivo CSV com separador especificado |
| `read.table(file, header, sep)` | Leitura de arquivo de texto com separador especificado |
| `plot(x, y, ...)` | Gráfico de dispersão |
| `abline(a, b, ...)` | Adicionar reta com intercepto $a$ e inclinação $b$ |
| `brm(formula, data, family, seed)` | Ajustar modelo bayesiano com brms |
| `summary(modelo)` | Resumo do modelo ajustado: estimativas e intervalos de credibilidade |
| `fixef(modelo)` | Extrair coeficientes populacionais (intercepto e preditores) |
| `fitted(modelo)` | Calcular valores ajustados $\hat{\mu}_i$ para cada observação |
| `qqnorm(x)` | Gráfico Q-Q para diagnóstico de normalidade |
| `qqline(x)` | Linha de referência no gráfico Q-Q |
| `log(x)` | Transformação logarítmica natural |
| `table(x)` | Contagem de frequências de valores únicos |
