---
title: "Prática em R - Aula 03"
subtitle: "Modelos de probabilidade para dados discretos"
author:
  - "Prof. Fabio Cop (*fcferreira@unifesp.br*)"
  - "Instituto do Mar - Unifesp"
date: today
lang: pt-BR
language:
  title-block-author-single: ""
  title-block-author-plural: ""
format:
  html:
    toc: true
    toc-title: "Conteúdo"
    toc-depth: 2
    number-sections: true
    embed-resources: true
    code-fold: false
    code-tools: true
  pdf:
    documentclass: article
    papersize: a4
    geometry:
      - margin=2.5cm
    toc: true
    toc-title: "Conteúdo"
    toc-depth: 2
    number-sections: true
    colorlinks: true
    include-in-header:
      text: |
        \usepackage{authblk}
---

{{< pagebreak >}}

::: {.callout-note appearance="minimal"}
**Curso:** Bacharelado Interdisciplinar em Ciências do Mar   
**Unidade Curricular (UC):** Probabilidade e Estatística   
**Atividade:** Prática no Laboratório de Informática   
:::

# Função massa de probabilidade e distribuição acumulada

Na prática anterior, a função `dbinom(k, size, prob)` foi usada para calcular a verossimilhança de diferentes valores de $p$. Agora, a mesma função é explorada como **função massa de probabilidade (FMP)**: dado um valor fixo de $p$, ela fornece a probabilidade de cada resultado possível $k$.

A distinção é sutil, mas central. Quando $p$ é fixo e $k$ varia, `dbinom()` descreve a distribuição de probabilidade do número de sucessos. A função de distribuição acumulada (FDA) acumula essas probabilidades e responde a perguntas do tipo "no máximo $k$" ou "mais de $k$".

## A FMP em toda a distribuição

### *Código* {-}

```{r}
#| eval: false

# Parâmetros do modelo
n <- 20
p <- 0.3

# Valores possíveis de k: 0, 1, ..., n
k_vals <- 0:n

# Calcular P(X = k) para cada valor de k
fmp <- dbinom(k_vals, size = n, prob = p)

# Visualizar a distribuição binomial como gráfico de barras
barplot(
  fmp,
  names.arg = k_vals,
  main  = "FMP da Distribuição Binomial(20, 0.3)",
  xlab  = "k (número de sucessos)",
  ylab  = "P(X = k)",
  col   = "steelblue",
  ylim  = c(0, 0.20)
)

# Linha vertical no valor esperado E[X] = np
abline(v = n * p + 0.5, lty = 2, col = "red", lwd = 2)
legend("topright",
       legend = paste("E[X] =", n * p),
       lty = 2, col = "red", bty = "n")

# Verificar que a soma de todas as probabilidades é 1
cat("Soma das probabilidades:", sum(fmp), "\n")
```

::: {.callout-tip appearance="minimal" title="O que observar"}
- A soma de todas as probabilidades é exatamente 1: essa é uma propriedade obrigatória de qualquer distribuição de probabilidade.
- O pico da distribuição está próximo ao valor esperado $E[X] = np = 6$.
- A distribuição é assimétrica à direita: a cauda direita se estende mais do que a esquerda, porque $p < 0{,}5$.
:::

## A FDA: probabilidades acumuladas

### *Código* {-}

```{r}
#| eval: false

# Calcular F(k) = P(X <= k) para cada k
fda <- pbinom(k_vals, size = n, prob = p)

# Visualizar a FDA como linha em escada
plot(
  k_vals, fda,
  type = "s",
  main = "FDA da Distribuição Binomial(20, 0.3)",
  xlab = "k",
  ylab = "F(k) = P(X <= k)",
  lwd  = 2,
  col  = "darkblue",
  ylim = c(0, 1)
)
abline(h = 0.5, lty = 2, col = "gray50")
abline(h = 1.0, lty = 2, col = "gray50")
```

::: {.callout-tip appearance="minimal" title="O que observar"}
- A FDA começa próxima de zero e termina em exatamente 1.
- Para cada valor $k$, $F(k)$ é a soma das probabilidades da FMP de 0 até $k$.
- A função cresce em degraus: o tamanho de cada degrau corresponde ao valor de $P(X = k)$.
:::

### *Código* {-}

```{r}
#| eval: false

# Calcular probabilidades usando FMP e FDA

# P(X = 6): probabilidade exata
dbinom(6, size = 20, prob = 0.3)

# P(X <= 6): probabilidade acumulada (FDA)
pbinom(6, size = 20, prob = 0.3)

# P(X > 9): complementar da FDA
1 - pbinom(9, size = 20, prob = 0.3)

# P(4 <= X <= 8): probabilidade de intervalo
pbinom(8, size = 20, prob = 0.3) - pbinom(3, size = 20, prob = 0.3)
```

::: {.callout-tip appearance="minimal" title="O que observar"}
- `dbinom(6, 20, 0.3)` fornece a probabilidade de exatamente 6 sucessos.
- `pbinom(6, 20, 0.3)` fornece a probabilidade de no máximo 6 sucessos — inclui $P(X = 0)$ até $P(X = 6)$.
- Para calcular $P(X > k)$, usa-se `1 - pbinom(k, size, prob)`, que é o complementar de $F(k)$.
- Para um intervalo $P(a \leq X \leq b)$, calcula-se $F(b) - F(a - 1)$.
:::

::: {.callout-important appearance="default" icon="false"}
### **PERGUNTA 1** {-}
Para $X \sim \text{Binomial}(20, 0{,}3)$, calcule as probabilidades abaixo usando `dbinom()` e `pbinom()`:

a. $P(X = 4)$
b. $P(X \leq 4)$
c. $P(X \geq 8)$ (use `1 - pbinom(...)`)
d. $P(3 \leq X \leq 7)$

Qual é a diferença entre os valores de (a) e (b)? O que cada resultado representa?
:::

# A família d/p/q/r

O R implementa todas as distribuições de probabilidade com o mesmo padrão de quatro funções: `d` (FMP), `p` (FDA), `q` (quantil) e `r` (geração de valores aleatórios). Dominar esse padrão para a Distribuição Binomial prepara a aplicação do mesmo raciocínio às distribuições que serão estudadas ao longo do semestre.

## Quantis e simulação

### *Código* {-}

```{r}
#| eval: false

# qbinom: menor k tal que P(X <= k) >= alpha
# Quantil 50%: mediana da distribuição
qbinom(0.50, size = 20, prob = 0.3)

# Quantil 90%: abaixo desse valor estão 90% dos resultados
qbinom(0.90, size = 20, prob = 0.3)

# Quantil 10% e 90%: intervalo central de 80% da distribuição
qbinom(c(0.10, 0.90), size = 20, prob = 0.3)

# rbinom: simular experimentos
set.seed(42)
resultados <- rbinom(15, size = 20, prob = 0.3)
resultados
```

::: {.callout-tip appearance="minimal" title="O que observar"}
- `qbinom(0.90, 20, 0.3)` retorna o menor inteiro $k$ tal que $P(X \leq k) \geq 0{,}90$. Esse valor delimita a cauda superior da distribuição.
- `rbinom(15, 20, 0.3)` simula 15 repetições de um experimento de 20 ensaios com $p = 0{,}3$. Cada valor do vetor resultado é o número de sucessos em uma repetição.
- Os resultados da simulação variam em torno do valor esperado $E[X] = 6$.
:::

## Confirmação por simulação

A fórmula do valor esperado $E[X] = np$ e da variância $\text{Var}(X) = np(1-p)$ podem ser verificadas numericamente com uma simulação de muitas repetições.

### *Código* {-}

```{r}
#| eval: false

# Parâmetros
n <- 20
p <- 0.3

# Simular 100.000 experimentos
set.seed(123)
amostras <- rbinom(100000, size = n, prob = p)

# Comparar teórico com empírico
cat("--- Valor esperado ---\n")
cat("Teórico  E[X] = np:         ", n * p, "\n")
cat("Empírico (média simulação): ", mean(amostras), "\n")

cat("\n--- Variância ---\n")
cat("Teórica  Var(X) = np(1-p): ", n * p * (1 - p), "\n")
cat("Empírica (var simulação):  ", var(amostras), "\n")

# Histograma empírico vs. FMP teórica
hist(
  amostras,
  breaks = seq(-0.5, n + 0.5, 1),
  probability = TRUE,
  main  = "Simulação vs. FMP teórica: Binomial(20, 0.3)",
  xlab  = "k",
  col   = "lightblue",
  border = "white"
)
k_vals <- 0:n
points(k_vals, dbinom(k_vals, size = n, prob = p),
       pch = 19, col = "darkblue", cex = 1.2)
legend("topright",
       legend = c("Simulação (histograma)", "FMP teórica"),
       fill   = c("lightblue", NA),
       pch    = c(NA, 19),
       col    = c("lightblue", "darkblue"),
       border = c("black", NA),
       bty    = "n")
```

::: {.callout-tip appearance="minimal" title="O que observar"}
- Com 100.000 repetições, a média empírica converge para $np = 6$ e a variância empírica converge para $np(1-p) = 4{,}2$.
- Os pontos da FMP teórica devem coincidir com o topo das barras do histograma empírico.
- A proximidade entre histograma e FMP teórica confirma que o modelo descreve bem o processo gerador dos dados simulados.
:::

::: {.callout-important appearance="default" icon="false"}
### **PERGUNTA 2** {-}
Execute o código com $n = 20$ e $p = 0{,}7$. Compare os resultados com os obtidos para $p = 0{,}3$:

a. Qual é o novo valor esperado $E[X]$? Onde fica o pico da distribuição no histograma?
b. A variância é maior ou menor do que para $p = 0{,}3$? O resultado faz sentido dado que $p = 0{,}3$ está mais próximo de $0{,}5$ do que $p = 0{,}7$? (Lembre que a variância é máxima em $p = 0{,}5$.)
c. Como a forma do histograma muda ao alterar $p$ de $0{,}3$ para $0{,}7$?
:::

# Dados de nascimentos: o modelo binomial em biologia reprodutiva

Os dados de nascimentos de 100 famílias registram o sexo do primeiro e do segundo filho de cada família [@mcelreath2020]. Cada nascimento é codificado como 1 (menino) ou 0 (menina), tornando cada observação um ensaio de Bernoulli. O dataset é carregado como script R, que define os vetores `birth1` e `birth2`.

## Estrutura dos dados

### *Código* {-}

```{r}
#| eval: false

# Carregar os dados de nascimentos
source("_bibliography/mcelreath-2019/mcelreath-2019-data-sets/homeworkch3.R")

# Inspecionar os vetores
length(birth1)   # 100 familias
length(birth2)   # 100 familias
head(birth1)     # primeiros valores: 1 = menino, 0 = menina
head(birth2)

# Contagens brutas
cat("Meninos no 1o filho:", sum(birth1), "de", length(birth1), "\n")
cat("Meninas no 1o filho:", sum(birth1 == 0), "de", length(birth1), "\n")
cat("Proporção de meninos:", round(mean(birth1), 3), "\n")
```

::: {.callout-tip appearance="minimal" title="O que observar"}
- Cada elemento de `birth1` e `birth2` é 0 ou 1: o resultado de um ensaio de Bernoulli.
- A proporção de meninos no primeiro filho é a estimativa direta de $p$ a partir dos dados observados.
- A proporção deve ser próxima, mas não necessariamente igual a 0{,}5.
:::

## Frequências observadas versus esperadas

Se o sexo de cada filho é um ensaio de Bernoulli com $p = 0{,}5$ e os dois nascimentos de uma família são independentes, o número total de meninos por família segue $\text{Binomial}(2, 0{,}5)$.

### *Código* {-}

```{r}
#| eval: false

# Total de meninos por familia (pode ser 0, 1 ou 2)
total_meninos <- birth1 + birth2

# Frequencias observadas
obs <- as.vector(table(total_meninos))
cat("k = 0 meninos (observado):", obs[1], "\n")
cat("k = 1 menino  (observado):", obs[2], "\n")
cat("k = 2 meninos (observado):", obs[3], "\n")

# Frequencias esperadas sob Binomial(2, 0.5)
n_familias <- length(birth1)
probs_esp  <- dbinom(0:2, size = 2, prob = 0.5)
freqs_esp  <- probs_esp * n_familias

cat("\n--- Comparacao: observado vs. esperado ---\n")
cat("k | Observado | Esperado\n")
for (k in 0:2) {
  cat(k, " |    ", obs[k + 1], "    |   ",
      round(freqs_esp[k + 1], 1), "\n")
}

# Grafico comparativo
barplot(
  rbind(obs, freqs_esp),
  beside    = TRUE,
  names.arg = c("k = 0", "k = 1", "k = 2"),
  main      = "Meninos por familia: observado vs. esperado",
  ylab      = "Numero de familias",
  col       = c("steelblue", "tomato"),
  legend.text = c("Observado", "Esperado (p = 0.5)"),
  args.legend = list(bty = "n")
)
```

::: {.callout-tip appearance="minimal" title="O que observar"}
- As frequências esperadas são calculadas pela FMP de $\text{Binomial}(2, 0{,}5)$ multiplicada pelo número de famílias.
- A comparação visual entre barras azuis (observado) e vermelhas (esperado) mostra se os dados são compatíveis com o modelo de probabilidade igual.
- Pequenas diferenças entre observado e esperado são esperadas por variabilidade aleatória: o interesse está em diferenças sistemáticas.
:::

## Compatibilidade com $p = 0{,}5$

A função `pbinom()` permite calcular a probabilidade de observar um resultado tão extremo quanto o observado, sob a hipótese de que $p = 0{,}5$.

### *Código* {-}

```{r}
#| eval: false

# Contagem de meninos no primeiro filho
n_meninos_1 <- sum(birth1)
n           <- length(birth1)

# P(X <= n_meninos_1) sob Binomial(100, 0.5)
# Qual e a probabilidade de observar esse resultado ou menos?
p_acumulado <- pbinom(n_meninos_1, size = n, prob = 0.5)
cat("P(X <=", n_meninos_1, ") =", round(p_acumulado, 4), "\n")

# P(X >= n_meninos_1): probabilidade de observar esse resultado ou mais
p_acima <- 1 - pbinom(n_meninos_1 - 1, size = n, prob = 0.5)
cat("P(X >=", n_meninos_1, ") =", round(p_acima, 4), "\n")
```

::: {.callout-tip appearance="minimal" title="O que observar"}
- Se $p_{\text{acumulado}}$ for muito pequeno (próximo de 0), o resultado observado está na cauda esquerda da distribuição binomial com $p = 0{,}5$: valores assim baixos seriam raros se o sexo fosse igualmente provável.
- Se $p_{\text{acima}}$ for muito pequeno, o resultado está na cauda direita.
- Nenhum dos dois sozinho constitui um teste formal, mas ambos quantificam o quanto o dado observado é compatível com o modelo $p = 0{,}5$.
:::

::: {.callout-important appearance="default" icon="false"}
### **PERGUNTA 3** {-}
Com base nos resultados calculados:

a. As frequências observadas de famílias com $k = 0$, $k = 1$ e $k = 2$ meninos são próximas das frequências esperadas pelo modelo $\text{Binomial}(2, 0{,}5)$? Descreva as semelhanças e as diferenças observadas no gráfico.

b. Qual é a proporção de meninos no primeiro filho (`mean(birth1)`)? Usando `pbinom()`, qual é a probabilidade de observar esse número de meninos ou mais em 100 nascimentos sob $p = 0{,}5$? Esse resultado sugere que $p = 0{,}5$ é um valor plausível para esses dados?
:::

# Variação entre grupos: sobrevivência de girinos

O dataset de sobrevivência de girinos (*Hyperolius* spp.) registra experimentos em 48 tanques com diferentes condições ambientais [@mcelreath2020]. Para cada tanque, `density` é o número inicial de girinos e `surv` é o número de sobreviventes ao final do experimento. A variável `propsurv` contém a proporção de sobrevivência de cada tanque.

O modelo binomial para esses dados tem a forma $\text{surv}_i \sim \text{Binomial}(\text{density}_i, p_i)$ para cada tanque $i$.

## Carregamento e exploração inicial

### *Código* {-}

```{r}
#| eval: false

# Carregar os dados de sobrevivencia de girinos
reedfrogs <- read.csv(
  "_bibliography/mcelreath-2019/mcelreath-2019-data-sets/reedfrogs.csv",
  sep = ";"
)

# Estrutura e primeiras linhas
str(reedfrogs)
head(reedfrogs)

# Variaveis relevantes para o modelo binomial
cat("Número de tanques:", nrow(reedfrogs), "\n")
cat("Densidade inicial (min, max):", min(reedfrogs$density),
    max(reedfrogs$density), "\n")
cat("Sobreviventes (min, max):", min(reedfrogs$surv),
    max(reedfrogs$surv), "\n")
cat("Prop. sobrevivencia (min, max):",
    round(min(reedfrogs$propsurv), 2),
    round(max(reedfrogs$propsurv), 2), "\n")
```

::: {.callout-tip appearance="minimal" title="O que observar"}
- Cada linha representa um tanque. As colunas `density` e `surv` são os parâmetros $n$ e $k$ do modelo binomial para aquele tanque.
- A variável `propsurv = surv / density` é a proporção de sobrevivência observada em cada tanque.
- A amplitude de `propsurv` entre tanques indica quanta variação existe nas taxas de sobrevivência.
:::

## Distribuição das proporções de sobrevivência

### *Código* {-}

```{r}
#| eval: false

# Histograma da proporcao de sobrevivencia por tanque
hist(
  reedfrogs$propsurv,
  breaks = 10,
  main   = "Proporção de sobrevivência por tanque",
  xlab   = "Proporção de girinos sobreviventes",
  ylab   = "Número de tanques",
  col    = "lightgreen",
  border = "white"
)
abline(v = mean(reedfrogs$propsurv), lty = 2, col = "red", lwd = 2)
legend("topleft",
       legend = paste("Média =", round(mean(reedfrogs$propsurv), 2)),
       lty = 2, col = "red", bty = "n")

# Quantis da distribuicao das proporcoes
quantile(reedfrogs$propsurv, probs = c(0.10, 0.25, 0.50, 0.75, 0.90))
```

::: {.callout-tip appearance="minimal" title="O que observar"}
- Se todos os tanques tivessem a mesma probabilidade de sobrevivência $p$, as proporções observadas variariam em torno de $p$ com dispersão determinada pela Distribuição Binomial.
- A presença de proporções muito baixas e muito altas, separadas por um intervalo amplo, indica que a variação entre tanques é maior do que o esperado sob um único valor de $p$.
- Esse padrão motiva modelos que permitem que $p$ varie entre grupos.
:::

## Variação esperada versus observada

Para um único valor de $p$ (a média geral), a Distribuição Binomial prevê quanto os resultados deveriam variar entre tanques. O código abaixo compara essa variação esperada com a variação efetivamente observada.

### *Código* {-}

```{r}
#| eval: false

# Proporcao media geral de sobrevivencia
p_medio <- mean(reedfrogs$propsurv)
cat("Proporção média de sobrevivência:", round(p_medio, 3), "\n")

# Desvio padrao observado entre tanques
dp_obs <- sd(reedfrogs$propsurv)
cat("Desvio padrão observado entre tanques:", round(dp_obs, 3), "\n")

# Desvio padrao esperado sob Binomial com densidade tipica = 25
# (usando o valor mais comum de density nos dados)
n_tipico <- 25
dp_esp   <- sqrt(n_tipico * p_medio * (1 - p_medio)) / n_tipico
cat("Desvio padrão esperado (Binomial, n = 25):",
    round(dp_esp, 3), "\n")

# Comparacao visual: simulacao vs. dados observados
set.seed(77)
props_sim <- rbinom(48, size = n_tipico, prob = p_medio) / n_tipico

par(mfrow = c(1, 2))
hist(reedfrogs$propsurv,
     breaks = 8, xlim = c(0, 1),
     main  = "Observado (dados reais)",
     xlab  = "Proporção de sobrevivência",
     col   = "lightgreen", border = "white")
hist(props_sim,
     breaks = 8, xlim = c(0, 1),
     main  = "Simulado (Binomial único)",
     xlab  = "Proporção de sobrevivência",
     col   = "lightyellow", border = "white")
par(mfrow = c(1, 1))
```

::: {.callout-tip appearance="minimal" title="O que observar"}
- O desvio padrão observado entre tanques pode ser maior do que o previsto pela Distribuição Binomial com um único valor de $p$.
- Quando isso ocorre, os dados exibem mais variação do que o modelo de probabilidade constante consegue explicar.
- O histograma simulado tende a ser mais estreito e concentrado do que o histograma dos dados reais, revelando essa discrepância.
:::

::: {.callout-important appearance="default" icon="false"}
### **PERGUNTA 4** {-}
Com base nos resultados desta seção:

a. Qual é a proporção média de sobrevivência entre os 48 tanques? Qual é a amplitude da variação (valor mínimo e máximo de `propsurv`)?

b. Compare o histograma dos dados observados com o histograma simulado sob um único valor de $p$. Os dois histogramas têm formas semelhantes? A variação observada nos dados reais é maior ou menor do que a variação simulada?

c. O que esse resultado sugere sobre a suposição de que todos os tanques têm a mesma probabilidade de sobrevivência $p$? A Distribuição Binomial com um único parâmetro $p$ é suficiente para descrever esses dados?
:::

# Recapitulando

Nesta prática, o modelo binomial foi explorado como objeto matemático completo, com propriedades e ferramentas de cálculo próprias, e aplicado a dois conjuntos de dados reais.

**Conceitos praticados:**

- Distinção entre função massa de probabilidade (FMP) e função de distribuição acumulada (FDA): a FMP fornece $P(X = k)$ para um valor exato e a FDA acumula as probabilidades até $k$
- Cálculo de probabilidades exatas, acumuladas, complementares e de intervalo com `dbinom()` e `pbinom()`
- A família d/p/q/r como padrão comum a todas as distribuições em R: `dbinom`, `pbinom`, `qbinom`, `rbinom`
- Confirmação empírica das propriedades $E[X] = np$ e $\text{Var}(X) = np(1-p)$ por simulação com `rbinom()`
- Aplicação do modelo binomial a dados de nascimentos e comparação de frequências observadas com frequências esperadas pela FMP
- Detecção de variação entre grupos além do previsto pelo modelo binomial de $p$ constante

**Funções R utilizadas:**

| Função | Uso |
|---|---|
| `dbinom(k, size, prob)` | $P(X = k)$ — probabilidade exata (FMP) |
| `pbinom(k, size, prob)` | $F(k) = P(X \leq k)$ — probabilidade acumulada (FDA) |
| `qbinom(alpha, size, prob)` | Menor $k$ tal que $P(X \leq k) \geq \alpha$ (quantil) |
| `rbinom(m, size, prob)` | Simulação de $m$ experimentos |
| `source(arquivo)` | Carregar script R externo com definição de vetores |
| `read.csv(arquivo, sep)` | Carregar dataset em CSV com separador especificado |
| `table(x)` | Frequências absolutas de cada valor de um vetor |
| `mean(x)`, `var(x)`, `sd(x)` | Média, variância e desvio padrão empíricos |
| `quantile(x, probs)` | Quantis empíricos de um vetor |
| `barplot(..., beside = TRUE)` | Gráfico de barras agrupadas para comparação |
