---
title: "Leitura Prévia - Aula 08"
subtitle: "Componentes do modelo linear bayesiano"
author:
  - "Prof. Fabio Cop (*fcferreira@unifesp.br*)"
  - "Instituto do Mar - Unifesp"
date: today
lang: pt-BR
language:
  title-block-author-single: ""
  title-block-author-plural: ""
format:
  html:
    toc: true
    toc-title: "Conteúdo"
    toc-depth: 2
    number-sections: true
    embed-resources: true
    code-fold: false
    code-tools: true
  pdf:
    documentclass: article
    papersize: a4
    geometry:
      - margin=2.5cm
    toc: true
    toc-title: "Conteúdo"
    toc-depth: 2
    number-sections: true
    colorlinks: true
    include-in-header:
      text: |
        \usepackage{authblk}
execute:
  eval: false
---

{{< pagebreak >}}

::: {.callout-note appearance="minimal"}
**Curso:** Bacharelado Interdisciplinar em Ciências do Mar\
**Unidade Curricular (UC):** Probabilidade e Estatística\
**Atividade:** Prática no Laboratório de Informática
:::

# Aplicação em ecologia marinha: riqueza bentônica e nível de maré

O modelo linear não se restringe a dados antropométricos. O dataset RIKZ [@zuur2009], coletado em praias holandesas do Mar do Norte, oferece um contexto de ecologia marinha para aplicar a mesma estrutura.

O dataset contém medidas de riqueza de espécies bentônicas (`Richness`) em 45 estações amostrais distribuídas ao longo de cinco praias. A variável `NAP` registra o nível de cada estação em relação à maré média local. Estações com NAP alto ficam emersas por mais tempo durante a maré baixa e apresentam, em geral, condições mais severas para a fauna bentônica.

::: {.callout-important appearance="minimal" title="Hipótese ecológica"}
A relação entre NAP e riqueza de espécies bentônicas é uma das relações mais estudadas na ecologia de praias costeiras: estações expostas por mais tempo durante a maré baixa (NAP elevado) tendem a apresentar menor riqueza de espécies.

O modelo linear permite estimar o coeficiente de regressão $\beta_1$ para essa relação: se $\beta_1 < 0$, a distribuição a posteriori confirma que estações com NAP mais alto têm menor riqueza esperada. O intervalo de credibilidade de 89% para $\beta_1$ quantifica a incerteza sobre a magnitude desse efeito.
:::

### *Código: exploração e ajuste do modelo com RIKZ* {-}

```{r}
#| eval: false
# Carregar dados de riqueza bentônica
rikz <- read.table(
  "https://raw.githubusercontent.com/FCopf/prob-est-2026/refs/heads/main/_bibliography/zuur-2009/zuur-2009-data-sets/RIKZ.txt",
  header = TRUE, sep = "\t"
)

# Diagrama de dispersão Richness ~ NAP
ggplot(rikz, aes(x = NAP, y = Richness)) +
  geom_point(alpha = 0.6, color = "#1a9988") +
  labs(
    x = "NAP (nível relativo à maré)",
    y = "Riqueza de espécies"
  ) +
  theme_bw()
```

```{r}
#| eval: false
# Distribuições a priori para o modelo com RIKZ
prioris_rikz <- c(
  prior(normal(10, 5),   class = Intercept),
  prior(normal(0, 5),    class = b),
  prior(exponential(1),  class = sigma)
)

# Ajuste do modelo linear: Richness ~ NAP
fit_rikz <- brm(
  formula = Richness ~ NAP,
  family  = gaussian(),
  prior   = prioris_rikz,
  data    = rikz,
  chains  = 4, iter = 2000, warmup = 1000, refresh = 0
)

# Resumo e checagem preditiva
summary(fit_rikz)
pp_check(fit_rikz, ndraws = 50)
```

::: {.callout-tip appearance="minimal" title="O que observar"}
O sinal do coeficiente de regressão de NAP confirma ou contraria a hipótese ecológica? O intervalo de credibilidade de 89% para o coeficiente de regressão inclui zero, ou exclui completamente um dos lados?

A checagem preditiva da posteriori com `pp_check()` revela um aspecto importante: a Distribuição Normal é uma aproximação para a riqueza de espécies, que é uma variável de contagem (inteira e não negativa). O modelo pode simular valores de riqueza negativos, o que é fisicamente impossível. Essa limitação motiva os modelos de contagem que serão apresentados na Aula 12.
:::
