---
title: "Prática em R - Aula 04"
subtitle: "Modelos de probabilidade para dados contínuos"
author:
  - "Prof. Fabio Cop (*fcferreira@unifesp.br*)"
  - "Instituto do Mar - Unifesp"
date: today
lang: pt-BR
language:
  title-block-author-single: ""
  title-block-author-plural: ""
format:
  html:
    toc: true
    toc-title: "Conteúdo"
    toc-depth: 2
    number-sections: true
    embed-resources: true
    code-fold: false
    code-tools: true
  pdf:
    documentclass: article
    papersize: a4
    geometry:
      - margin=2.5cm
    toc: true
    toc-title: "Conteúdo"
    toc-depth: 2
    number-sections: true
    colorlinks: true
    include-in-header:
      text: |
        \usepackage{authblk}
---

{{< pagebreak >}}

::: {.callout-note appearance="minimal"}
**Curso:** Bacharelado Interdisciplinar em Ciências do Mar   
**Unidade Curricular (UC):** Probabilidade e Estatística   
**Atividade:** Prática no Laboratório de Informática   
:::

::: {.callout-important appearance="minimal" title="Instruções"}
1. **Copie e execute** código disponível ou **crie** o código conforme solicitado.
2. **Observe** os resultados que aparecem.
3. **Responda** às perguntas no documento que você vai entregar.
4. **Entrega:** Acesse o Moodle, localize a lista de exercícios correspondente à aula e registre suas respostas diretamente na atividade indicada, respeitando o prazo estabelecido.
:::

# A família d/p/q/r para variáveis contínuas

Na Aula 03, a família `dbinom`, `pbinom`, `qbinom`, `rbinom` foi usada para calcular probabilidades, acumular valores e simular experimentos com a Distribuição Binomial. O mesmo padrão de quatro funções (`d`, `p`, `q`, `r`) está disponível para todas as distribuições do R. Nesta seção, ele é aplicado à Distribuição Uniforme, o exemplo mais simples de distribuição contínua.

A diferença fundamental em relação ao caso discreto: probabilidades não correspondem a pontos isolados, mas a áreas sob a curva da função densidade de probabilidade (FDP). A função `p` sempre calcula essa área acumulada — $P(X \leq x)$ — independentemente da distribuição.

## Calculando probabilidades com a Distribuição Uniforme

Para $X \sim \text{Uniforme}(a, b)$, todos os valores em $[a, b]$ têm a mesma densidade $1/(b - a)$. A função de distribuição acumulada (FDA) é linear nesse intervalo: $F(x) = (x - a)/(b - a)$.

### *Código* {-}

```{r}
#| eval: false

# Densidade da Uniforme(0, 1) em diferentes pontos
dunif(0.3, min = 0, max = 1)     # retorna 1 (densidade constante)
dunif(0.8, min = 0, max = 1)     # retorna 1 (mesma densidade)
dunif(1.5, min = 0, max = 1)     # retorna 0 (fora do suporte)

# P(X <= 0.7): área acumulada até 0.7
punif(0.7, min = 0, max = 1)     # retorna 0.7 (FDA linear)

# P(0.2 <= X <= 0.6): probabilidade de intervalo
punif(0.6, min = 0, max = 1) - punif(0.2, min = 0, max = 1)

# Cálculo à mão: (0.6 - 0.2) / (1 - 0)
(0.6 - 0.2) / (1 - 0)

# Quantil 90%: valor abaixo do qual estão 90% da distribuição
qunif(0.90, min = 0, max = 1)    # retorna 0.9

# 8 valores aleatórios de Uniforme(0, 10)
set.seed(42)
runif(8, min = 0, max = 10)
```

::: {.callout-tip appearance="minimal" title="O que observar"}
- `dunif` retorna o mesmo valor (a densidade) para qualquer ponto dentro do intervalo $[a, b]$, e zero fora dele.
- `punif(0.7, 0, 1)` retorna exatamente 0,7: a FDA da Uniforme é linear, portanto a área acumulada até $x$ é simplesmente $(x - a)/(b - a)$.
- O cálculo à mão e o resultado de `punif` devem ser idênticos.
- `qunif` é o inverso de `punif`: dado um nível de probabilidade, retorna o valor correspondente.
:::

## Visualizando a FDP e a FDA da Distribuição Uniforme

### *Código* {-}

```{r}
#| eval: false

# Sequência de pontos para os gráficos
x_vals <- seq(-0.5, 1.5, length.out = 300)

# Calcular FDP e FDA para cada ponto
fdp <- dunif(x_vals, min = 0, max = 1)
fda <- punif(x_vals, min = 0, max = 1)

# Dois painéis lado a lado
par(mfrow = c(1, 2))

# FDP
plot(x_vals, fdp,
     type = "l", lwd = 2, col = "steelblue",
     main = "FDP: Uniforme(0, 1)",
     xlab = "x", ylab = "f(x)",
     ylim = c(0, 1.5))
abline(h = 0, lty = 2, col = "gray70")

# FDA
plot(x_vals, fda,
     type = "l", lwd = 2, col = "darkblue",
     main = "FDA: Uniforme(0, 1)",
     xlab = "x", ylab = "F(x) = P(X <= x)",
     ylim = c(0, 1))
abline(h = c(0, 1), lty = 2, col = "gray70")

par(mfrow = c(1, 1))
```

::: {.callout-tip appearance="minimal" title="O que observar"}
- A FDP é constante (horizontal) dentro de $[0, 1]$ e zero fora: todos os valores têm a mesma densidade.
- A FDA cresce linearmente de 0 a 1 dentro do intervalo $[0, 1]$: trata-se de uma reta, e não de uma curva em S.
- Contraste com o gráfico em escada da FDA da Distribuição Binomial (Aula 03): a versão contínua é uma curva suave porque há infinitos valores possíveis.
:::

::: {.callout-important appearance="default" icon="false"}
### **PERGUNTA 1** {-}
Considere $X \sim \text{Uniforme}(2, 8)$.

a. Qual é o valor da densidade $f(x)$ para qualquer $x$ dentro do intervalo $[2, 8]$? Calcule usando `dunif(5, min = 2, max = 8)`.
b. Calcule $P(3 \leq X \leq 6)$ usando `punif()`. Confirme o resultado com o cálculo à mão pela fórmula $(6 - 3)/(8 - 2)$.
c. Qual é o valor abaixo do qual estão 25% da distribuição? Use `qunif(0.25, min = 2, max = 8)`.
:::

# A Distribuição Normal: parâmetros e propriedades

A Distribuição Normal é o modelo contínuo central desta disciplina. Ela é parametrizada por $\mu$ (localização) e $\sigma$ (dispersão). No R, as funções `dnorm`, `pnorm`, `qnorm` e `rnorm` seguem o mesmo padrão d/p/q/r da Aula 03, com `norm` no lugar de `binom`.

## Efeito de $\mu$ e $\sigma$ sobre a forma da curva

O código abaixo permite visualizar como cada parâmetro afeta a FDP. A altura do pico e a largura da curva variam de forma previsível com $\mu$ e $\sigma$.

### *Código* {-}

```{r}
#| eval: false

# Sequência de x para os gráficos
x_seq <- seq(-10, 15, length.out = 500)

# Efeito de mu (sigma fixo em 1)
plot(x_seq, dnorm(x_seq, mean = 0, sd = 1),
     type = "l", lwd = 2, col = "steelblue",
     main = "Efeito de mu (sigma = 1)",
     xlab = "x", ylab = "f(x)",
     ylim = c(0, 0.5))
lines(x_seq, dnorm(x_seq, mean = 3, sd = 1), lwd = 2, col = "salmon")
lines(x_seq, dnorm(x_seq, mean = 7, sd = 1), lwd = 2, col = "darkgreen")
legend("topright",
       legend = c("Normal(0, 1)", "Normal(3, 1)", "Normal(7, 1)"),
       col = c("steelblue", "salmon", "darkgreen"),
       lwd = 2, bty = "n")

# Efeito de sigma (mu fixo em 0)
plot(x_seq, dnorm(x_seq, mean = 0, sd = 0.5),
     type = "l", lwd = 2, col = "steelblue",
     main = "Efeito de sigma (mu = 0)",
     xlab = "x", ylab = "f(x)",
     ylim = c(0, 0.9))
lines(x_seq, dnorm(x_seq, mean = 0, sd = 1), lwd = 2, col = "salmon")
lines(x_seq, dnorm(x_seq, mean = 0, sd = 2), lwd = 2, col = "darkgreen")
legend("topright",
       legend = c("Normal(0, 0.5)", "Normal(0, 1)", "Normal(0, 2)"),
       col = c("steelblue", "salmon", "darkgreen"),
       lwd = 2, bty = "n")
```

::: {.callout-tip appearance="minimal" title="O que observar"}
- Alterar $\mu$ desloca a curva horizontalmente sem mudar sua forma: as três curvas com $\sigma = 1$ são idênticas em largura e altura, apenas posicionadas em pontos diferentes.
- Alterar $\sigma$ muda a largura e a altura do pico: maior $\sigma$ produz curva mais larga e mais baixa. O pico da Normal(0, 0,5) é mais alto do que o da Normal(0, 1), porque a área total deve sempre ser 1.
:::

## A regra da distância padrão

A Distribuição Normal possui proporções fixas de valores em intervalos definidos em múltiplos de $\sigma$. Essas proporções podem ser verificadas com `pnorm`.

### *Código* {-}

```{r}
#| eval: false

# Verificar a regra dos ~68%: P(mu - sigma <= X <= mu + sigma)
pnorm(1, mean = 0, sd = 1) - pnorm(-1, mean = 0, sd = 1)

# Verificar a regra dos ~95%: P(mu - 2*sigma <= X <= mu + 2*sigma)
pnorm(2, mean = 0, sd = 1) - pnorm(-2, mean = 0, sd = 1)

# Verificar a regra dos ~99.7%: P(mu - 3*sigma <= X <= mu + 3*sigma)
pnorm(3, mean = 0, sd = 1) - pnorm(-3, mean = 0, sd = 1)

# Intervalo central de 95% para Normal(170, 8): alturas de adultos
qnorm(c(0.025, 0.975), mean = 170, sd = 8)

# Conferência manual: 170 +/- 2 * 8
c(170 - 2 * 8, 170 + 2 * 8)
```

::: {.callout-tip appearance="minimal" title="O que observar"}
- Os valores retornados por `pnorm` devem ser próximos de 0,683, 0,954 e 0,997, confirmando a regra da distância padrão.
- O intervalo $[\mu - 2\sigma, \mu + 2\sigma]$ calculado por `qnorm` deve ser próximo ao calculado manualmente como $[170 - 16, 170 + 16] = [154, 186]$ cm.
- A pequena diferença entre os dois resultados ocorre porque a regra dos "95%" é uma aproximação: o intervalo exato de 95% da Normal usa 1,96, não 2.
:::

::: {.callout-important appearance="default" icon="false"}
### **PERGUNTA 2** {-}
A temperatura superficial do oceano em uma região tropical segue aproximadamente $\text{Normal}(27, 1{,}5)$ °C.

a. Qual é a probabilidade de a temperatura em um dia aleatório estar entre 25 °C e 29 °C? Use `pnorm()`.
b. Abaixo de qual temperatura estão os 10% dos dias mais frios? Use `qnorm(0.10, ...)`.
c. A temperatura de 30 °C está a quantos desvios padrão acima da média? Calcule $(30 - 27)/1{,}5$ e interprete: de acordo com a regra da distância padrão, esse valor é comum ou raro?
:::

# Probabilidades com `pnorm` e quantis com `qnorm`

O cálculo de probabilidades para variáveis contínuas usa a FDA. A função `pnorm(x, mean, sd)` retorna $P(X \leq x)$. Para intervalos e caudas superiores, os mesmos operadores de subtração e complementação usados com `pbinom` na Aula 03 se aplicam aqui.

### *Código* {-}

```{r}
#| eval: false

# Modelo: X ~ Normal(170, 8) — alturas de adultos em cm

# P(X <= 160): probabilidade de medir no máximo 160 cm
pnorm(160, mean = 170, sd = 8)

# P(X > 185): probabilidade de medir mais de 185 cm (cauda superior)
1 - pnorm(185, mean = 170, sd = 8)

# P(160 <= X <= 180): probabilidade de estar no intervalo central
pnorm(180, mean = 170, sd = 8) - pnorm(160, mean = 170, sd = 8)

# Quantil 10%: abaixo de qual altura estão os 10% mais baixos?
qnorm(0.10, mean = 170, sd = 8)

# Quantil 95%: valor abaixo do qual estão 95% das alturas
qnorm(0.95, mean = 170, sd = 8)

# dnorm: valor da FDP em x = 170 (pico da curva)
# Atenção: esse valor não é uma probabilidade
dnorm(170, mean = 170, sd = 8)
```

::: {.callout-tip appearance="minimal" title="O que observar"}
- `pnorm` e `1 - pnorm` funcionam exatamente como `pbinom` e `1 - pbinom` da Aula 03: a lógica de complementação da cauda é idêntica.
- `dnorm(170, 170, 8)` retorna o valor da FDP no pico da curva. Esse valor pode ser maior que 1 sem nenhuma contradição: é uma densidade, não uma probabilidade.
- Probabilidades são sempre obtidas por `pnorm` (áreas), nunca por `dnorm` (valores pontuais da curva).
:::

::: {.callout-important appearance="default" icon="false"}
### **PERGUNTA 3** {-}
O comprimento de um peixe recifal adulto segue $\text{Normal}(32, 4)$ cm.

a. Qual é a probabilidade de um peixe medir mais de 38 cm? Use `1 - pnorm(...)`.
b. Qual é a probabilidade de um peixe medir entre 28 cm e 36 cm?
c. Abaixo de qual comprimento estão os 5% de peixes mais curtos? Use `qnorm(0.05, ...)`.
d. O valor retornado por `dnorm(32, mean = 32, sd = 4)` é uma probabilidade? O que ele representa?
:::

# Ajuste da Distribuição Normal a dados reais

## Alturas de adultos !Kung San

O dataset `Howell1.csv` [@mcelreath2020] contém registros antropométricos de 544 indivíduos da população !Kung San. A análise desta seção restringe os dados aos adultos com 18 anos ou mais, obtendo 352 indivíduos. O objetivo é ajustar o modelo Normal aos dados de altura e avaliar o ajuste visualmente por meio do histograma e do gráfico quantil-quantil (Q-Q).

Ajustar o modelo significa estimar os parâmetros $\mu$ e $\sigma$ diretamente dos dados:

$$\hat{\mu} = \bar{x} \qquad \hat{\sigma} = s$$

### *Código* {-}

```{r}
#| eval: false

# Carregar os dados
howell <- read.csv(
  "_bibliography/mcelreath-2019/mcelreath-2019-data-sets/Howell1.csv",
  sep = ";"
)

# Inspecionar a estrutura
str(howell)
head(howell)

# Filtrar apenas adultos (18 anos ou mais)
adultos <- howell[howell$age >= 18, ]
cat("Número de adultos:", nrow(adultos), "\n")

# Estimar os parâmetros do modelo Normal
mu_hat  <- mean(adultos$height)
sig_hat <- sd(adultos$height)
cat("Média estimada (mu):         ", round(mu_hat, 2), "cm\n")
cat("Desvio padrão estimado (sigma):", round(sig_hat, 2), "cm\n")
```

::: {.callout-tip appearance="minimal" title="O que observar"}
- `str()` mostra a estrutura do dataset: número de linhas, colunas e tipo de cada variável.
- O filtro `howell[howell$age >= 18, ]` seleciona apenas as linhas em que `age >= 18`, usando a mesma sintaxe de subsetting já praticada nas aulas anteriores.
- Os valores de $\hat{\mu}$ e $\hat{\sigma}$ são as estimativas de máxima verossimilhança dos parâmetros do modelo Normal ajustado às alturas dos adultos.
:::

## Histograma com curva Normal ajustada

### *Código* {-}

```{r}
#| eval: false

# Histograma com densidade (probability = TRUE) e curva Normal sobreposta
hist(adultos$height,
     breaks      = 20,
     probability = TRUE,
     main        = "Alturas de adultos !Kung San",
     xlab        = "Altura (cm)",
     ylab        = "Densidade",
     col         = "lightblue",
     border      = "white")

# Adicionar a curva Normal com os parâmetros estimados
curve(dnorm(x, mean = mu_hat, sd = sig_hat),
      add = TRUE, col = "darkblue", lwd = 2)

# Linha vertical na média estimada
abline(v = mu_hat, lty = 2, col = "red", lwd = 2)
legend("topright",
       legend = c(paste("Normal(", round(mu_hat, 1), ",",
                         round(sig_hat, 1), ")"),
                  paste("Média =", round(mu_hat, 1), "cm")),
       col = c("darkblue", "red"),
       lwd = 2, lty = c(1, 2), bty = "n")
```

::: {.callout-tip appearance="minimal" title="O que observar"}
- O argumento `probability = TRUE` faz o histograma mostrar densidade no eixo y (e não frequência), tornando a escala compatível com a FDP sobreposta por `curve(dnorm(...))`.
- Observe se a curva Normal se ajusta bem ao histograma: um bom ajuste ocorre quando a curva passa próxima ao topo de cada barra.
- A simetria aproximada do histograma em torno da média é a principal evidência visual de compatibilidade com o modelo Normal.
:::

## Gráfico quantil-quantil (Q-Q)

O gráfico Q-Q compara os quantis observados nos dados com os quantis teóricos da Distribuição Normal padrão. Alinhamento próximo à linha de referência indica boa aderência ao modelo.

### *Código* {-}

```{r}
#| eval: false

# Gráfico Q-Q para as alturas dos adultos
qqnorm(adultos$height,
       main = "Gráfico Q-Q: alturas de adultos !Kung San",
       xlab = "Quantis teóricos (Normal padrão)",
       ylab = "Quantis observados (cm)",
       pch  = 19, col = "steelblue", cex = 0.6)
qqline(adultos$height, col = "red", lwd = 2)
```

::: {.callout-tip appearance="minimal" title="O que observar"}
- Quando os dados seguem bem uma Distribuição Normal, os pontos se alinham próximos à linha vermelha ao longo de toda a faixa dos quantis.
- Desvios nas extremidades (caudas) indicam que as caudas dos dados são mais pesadas ou mais leves do que as da Normal.
- Compare este gráfico com o histograma: os dois diagnósticos devem ser coerentes entre si.
:::

::: {.callout-important appearance="default" icon="false"}
### **PERGUNTA 4** {-}
Com base nos resultados desta seção:

a. Quais são os valores estimados de $\hat{\mu}$ e $\hat{\sigma}$ para as alturas dos adultos !Kung San? O que cada um representa em termos práticos?
b. No histograma com a curva Normal sobreposta, o ajuste visual é satisfatório? Descreva as regiões onde a curva e as barras coincidem bem e, se houver, onde divergem.
c. No gráfico Q-Q, os pontos seguem bem a linha de referência? Há desvios visíveis nas extremidades?
:::

# A Distribuição Lognormal: variáveis positivas com assimetria

Em ciências do mar, muitas variáveis são estritamente positivas e apresentam distribuições assimétricas à direita: biomassa de organismos, concentrações de nutrientes e abundâncias de espécies. Para essas variáveis, o modelo Normal não é adequado. A Distribuição Lognormal é a alternativa natural.

A definição é direta: se $X \sim \text{Lognormal}(\mu, \sigma)$, então $\log(X) \sim \text{Normal}(\mu, \sigma)$. Aplicar o logaritmo a $X$ deve produzir dados aproximadamente normais.

## Simulação e visualização da Distribuição Lognormal

### *Código* {-}

```{r}
#| eval: false

# Simular dados lognormais
set.seed(42)
x_log <- rlnorm(1000, meanlog = 0, sdlog = 1)

# Estatísticas descritivas dos dados simulados
cat("Mínimo:       ", round(min(x_log), 2), "\n")
cat("Mediana:      ", round(median(x_log), 2), "\n")
cat("Média:        ", round(mean(x_log), 2), "\n")
cat("Máximo:       ", round(max(x_log), 2), "\n")
cat("Desvio padrão:", round(sd(x_log), 2), "\n")

# Dois painéis: escala original e escala logarítmica
par(mfrow = c(1, 2))

hist(x_log,
     breaks      = 40,
     probability = TRUE,
     main        = "Escala original (x)",
     xlab        = "x",
     ylab        = "Densidade",
     col         = "lightyellow",
     border      = "white")

hist(log(x_log),
     breaks      = 30,
     probability = TRUE,
     main        = "Escala logarítmica [log(x)]",
     xlab        = "log(x)",
     ylab        = "Densidade",
     col         = "lightblue",
     border      = "white")
curve(dnorm(x, mean(log(x_log)), sd(log(x_log))),
      add = TRUE, col = "darkblue", lwd = 2)

par(mfrow = c(1, 1))
```

::: {.callout-tip appearance="minimal" title="O que observar"}
- O histograma na escala original apresenta assimetria acentuada à direita: muitos valores pequenos e alguns valores muito grandes.
- O histograma de `log(x_log)` deve ser aproximadamente simétrico, com a curva Normal se ajustando bem.
- Compare média e mediana na escala original: a média deve ser maior que a mediana, o que é uma característica da assimetria positiva.
:::

## Diagnóstico com o gráfico Q-Q: Normal versus Lognormal

### *Código* {-}

```{r}
#| eval: false

# Dois gráficos Q-Q lado a lado
par(mfrow = c(1, 2))

# Q-Q para os dados na escala original (não deve seguir a Normal)
qqnorm(x_log,
       main = "Q-Q: escala original",
       pch  = 19, col = "steelblue", cex = 0.5)
qqline(x_log, col = "red", lwd = 2)

# Q-Q para log(x_log) (deve seguir a Normal)
qqnorm(log(x_log),
       main = "Q-Q: escala logarítmica",
       pch  = 19, col = "steelblue", cex = 0.5)
qqline(log(x_log), col = "red", lwd = 2)

par(mfrow = c(1, 1))
```

::: {.callout-tip appearance="minimal" title="O que observar"}
- O gráfico Q-Q dos dados na escala original deve mostrar desvios acentuados da linha de referência nas extremidades direitas: os dados têm cauda muito mais pesada do que a Normal.
- O gráfico Q-Q de `log(x_log)` deve mostrar pontos muito mais alinhados à linha de referência, confirmando que o modelo Lognormal é adequado.
- Essa comparação mostra como o gráfico Q-Q funciona como ferramenta de diagnóstico: ele revela o que o histograma por vezes não evidencia com clareza.
:::

::: {.callout-important appearance="default" icon="false"}
### **PERGUNTA 5** {-}
Com base nos resultados desta seção:

a. Na escala original, a média de `x_log` é maior ou menor do que a mediana? O que isso indica sobre a forma da distribuição?
b. Compare os dois gráficos Q-Q. Qual deles — escala original ou escala logarítmica — mostra pontos mais próximos da linha de referência? O que isso indica sobre o modelo mais adequado para esses dados?
c. Considere uma variável de ciências do mar que mede a biomassa (em kg) de organismos coletados em 500 amostras. Você espera que a distribuição de biomassa seja simétrica ou assimétrica à direita? Qual modelo seria mais adequado — Normal ou Lognormal?
:::

# Recapitulando

Nesta prática, o padrão d/p/q/r da Aula 03 foi estendido para variáveis contínuas. A transição do caso discreto para o contínuo substituiu a função massa de probabilidade pela função densidade de probabilidade e as somas por integrais. O R abstrai essa diferença mantendo o mesmo padrão de funções.

**Conceitos praticados:**

- Função densidade de probabilidade (FDP): $f(x)$ não é probabilidade; probabilidades são áreas sob a curva
- Função de distribuição acumulada (FDA) contínua: calculada por `p*` em qualquer distribuição
- A família d/p/q/r aplicada a distribuições contínuas: `dunif`/`punif`/`qunif`/`runif`, `dnorm`/`pnorm`/`qnorm`/`rnorm`, `dlnorm`/`plnorm`/`qlnorm`/`rlnorm`
- Distribuição Uniforme: FDA linear, cálculo de probabilidades sem integral
- Distribuição Normal: parâmetros $\mu$ (localização) e $\sigma$ (dispersão), regra da distância padrão
- Ajuste do modelo Normal a dados reais: estimação de $\hat{\mu}$ e $\hat{\sigma}$ com `mean()` e `sd()`
- Diagnóstico visual: histograma com curva teórica sobreposta e gráfico Q-Q com `qqnorm()` e `qqline()`
- Distribuição Lognormal: modelo para variáveis positivas com assimetria à direita; transformação logarítmica como estratégia diagnóstica

**Funções R utilizadas:**

| Função | Uso |
|---|---|
| `dunif(x, min, max)` | Valor da FDP da Distribuição Uniforme em $x$ |
| `punif(x, min, max)` | $P(X \leq x)$ — FDA da Distribuição Uniforme |
| `qunif(p, min, max)` | Quantil $p$ da Distribuição Uniforme |
| `runif(n, min, max)` | $n$ valores aleatórios da Distribuição Uniforme |
| `dnorm(x, mean, sd)` | Valor da FDP da Distribuição Normal em $x$ |
| `pnorm(x, mean, sd)` | $P(X \leq x)$ — FDA da Distribuição Normal |
| `qnorm(p, mean, sd)` | Quantil $p$ da Distribuição Normal |
| `rnorm(n, mean, sd)` | $n$ valores aleatórios da Distribuição Normal |
| `rlnorm(n, meanlog, sdlog)` | $n$ valores aleatórios da Distribuição Lognormal |
| `curve(expr, add)` | Sobrepor uma curva a um gráfico existente |
| `qqnorm(x)` | Gráfico Q-Q comparando quantis observados com a Normal padrão |
| `qqline(x)` | Linha de referência no gráfico Q-Q |
| `hist(..., probability = TRUE)` | Histograma com eixo y em densidade (compatível com FDP) |
| `mean(x)`, `sd(x)` | Estimativas de $\hat{\mu}$ e $\hat{\sigma}$ por máxima verossimilhança |
