---
title: "Prática em R - Aula 01"
subtitle: "Contrastando hipóteses: da formulação de modelos à atualização do conhecimento"
author:
  - "Prof. Fabio Cop (*fcferreira@unifesp.br*)"
  - "Instituto do Mar - Unifesp"
date: today
lang: pt-BR
language:
  title-block-author-single: ""
  title-block-author-plural: ""
format:
  html:
    toc: true
    toc-title: "Conteúdo"
    toc-depth: 2
    number-sections: true
    embed-resources: true
    code-fold: false
    code-tools: true
  pdf:
    documentclass: article
    papersize: a4
    geometry:
      - margin=2.5cm
    toc: true
    toc-title: "Conteúdo"
    toc-depth: 2
    number-sections: true
    colorlinks: true
    include-in-header:
      text: |
        \usepackage{authblk}
---

{{< pagebreak >}}

::: {.callout-note appearance="minimal"}
**Curso:** Bacharelado Interdisciplinar em Ciências do Mar  
**Unidade Curricular (UC):** Probabilidade e Estatística  
**Atividade:** Prática no Laboratório de Informática  
:::

::: {.callout-important appearance="minimal" title="Instruções"}
1. **Copie e execute** código disponível ou **crie** o código conforme solicitado.   
2. **Observe** os resultados que aparecem.  
3. **Responda** às perguntas no documento que você vai entregar.  
4. **Entrega:** Acesse o Moodle, localize a lista de exercícios correspondente à aula e registre suas respostas diretamente na atividade indicada, respeitando o prazo estabelecido.  
:::

# Revelação dos Dados da Turma

Carregue os dados coletados no início da aula (dado mental e dado físico) e produza os gráficos de frequência de cada experimento.

### *Código* {-}

```{r}
#| eval: false

# Substituir pelos dados reais exportados dos formulários
mental <- c(...)   # respostas do dado mental (1 a 6)
fisico <- c(...)   # respostas do dado físico (1 a 6)

# Totais de observações
n_mental <- length(mental)
n_fisico <- length(fisico)

# Contagens por face (garantir que todas as faces 1–6 apareçam)
freq_mental <- table(factor(mental, levels = 1:6))
freq_fisico <- table(factor(fisico, levels = 1:6))

# Proporções
prop_mental <- freq_mental / n_mental
prop_fisico <- freq_fisico / n_fisico

# Gráficos lado a lado
par(mfrow = c(1, 2))

barplot(prop_fisico,
        col  = "seagreen",
        main = "Dado Físico",
        xlab = "Face",
        ylab = "Proporção",
        ylim = c(0, 0.40))
abline(h = 1/6, lty = 2, col = "red", lwd = 2)

barplot(prop_mental,
        col  = "steelblue",
        main = "Dado Mental",
        xlab = "Face",
        ylab = "Proporção",
        ylim = c(0, 0.40))
abline(h = 1/6, lty = 2, col = "red", lwd = 2)
```

::: {.callout-tip appearance="minimal" title="O que observar"}
- A **linha vermelha tracejada** indica $1/6 \approx 0{,}167$ — o valor esperado se cada face tivesse a mesma probabilidade.
- Compare os dois gráficos: qual deles se aproxima mais da linha vermelha?
- Observe se o dado mental apresenta algum padrão (faces centrais mais frequentes? Extremos evitados?).
:::

::: {.callout-important appearance="default" icon="false"}
### **PERGUNTA 1** {-}

a) O gráfico do dado físico é compatível com uma distribuição uniforme (todas as faces com proporção próxima de $1/6$)? Justifique com base no que você observou.

b) O gráfico do dado mental é compatível com a distribuição uniforme, ou há um padrão visível? Se houver, descreva-o.
:::

# Calculando a Verossimilhança

## Definindo os modelos probabilísticos

Antes de calcular qualquer coisa, registramos as probabilidades de cada modelo em vetores R.

### *Código* {-}

```{r}
#| eval: false

# Modelo H₀: uniforme — todas as faces com probabilidade 1/6
p_h0 <- rep(1/6, 6)

# Modelo H₁: viés central — faces 3 e 4 mais prováveis, extremos evitados
p_h1 <- c(1, 2, 4, 4, 2, 1) / 14

# Conferir que as probabilidades somam 1
sum(p_h0)   # deve ser 1
sum(p_h1)   # deve ser 1

# Ver as probabilidades de H₁
round(p_h1, 3)
```

::: {.callout-tip appearance="minimal" title="O que observar"}
- `p_h0` tem seis valores iguais a $1/6 \approx 0{,}167$.
- `p_h1` tem valores diferentes: as faces 3 e 4 recebem probabilidade $4/14 \approx 0{,}286$, enquanto as faces 1 e 6 recebem apenas $1/14 \approx 0{,}071$.
- Ambos os vetores somam 1 — são distribuições de probabilidade válidas.
:::

## Log-verossimilhança de cada modelo

A log-verossimilhança mede o grau de compatibilidade entre um modelo e os dados. Para dados categóricos com contagens $n_1, \ldots, n_6$:

$$\log \mathcal{L}(H \mid \text{dados}) = \sum_{k=1}^{6} n_k \cdot \log(p_k)$$

### *Código* {-}

```{r}
#| eval: false

# Log-verossimilhança para o dado físico
loglik_H0_fisico <- sum(freq_fisico * log(p_h0))
loglik_H1_fisico <- sum(freq_fisico * log(p_h1))

# Log-verossimilhança para o dado mental
loglik_H0_mental <- sum(freq_mental * log(p_h0))
loglik_H1_mental <- sum(freq_mental * log(p_h1))

# Mostrar os resultados
cat("=== DADO FÍSICO ===\n")
cat("log L(H0 | dados):", round(loglik_H0_fisico, 3), "\n")
cat("log L(H1 | dados):", round(loglik_H1_fisico, 3), "\n")

cat("\n=== DADO MENTAL ===\n")
cat("log L(H0 | dados):", round(loglik_H0_mental, 3), "\n")
cat("log L(H1 | dados):", round(loglik_H1_mental, 3), "\n")
```

::: {.callout-tip appearance="minimal" title="O que observar"}
- Os valores são **negativos** — isso é esperado, pois $\log(p_k) \leq 0$ para $p_k \leq 1$.
- O que importa é a **diferença**: valores menos negativos indicam maior verossimilhança.
- Observe os valores de `log L(H0)` para o dado físico e para o dado mental. Se ambos tiverem o mesmo total $n$, os valores serão **iguais**. Por quê?
:::

## O ponto cego de H₀

Para o modelo uniforme $H_0$, todas as probabilidades são iguais ($p_k = 1/6$), portanto:

$$\log \mathcal{L}(H_0 \mid \text{dados}) = \log\!\left(\frac{1}{6}\right) \cdot \sum_{k=1}^{6} n_k = n \cdot \log\!\left(\frac{1}{6}\right)$$

O resultado depende **apenas do total $n$**, não do padrão das observações. Verifique isso diretamente:

### *Código* {-}

```{r}
#| eval: false

# Dois conjuntos com o mesmo total n = 50, mas padrões opostos
freq_equilibrado <- c(8, 9, 8, 9, 8, 8)    # próximo ao uniforme
freq_concentrado <- c(0, 0, 25, 25, 0, 0)  # tudo concentrado nas faces 3 e 4

# Confirmar que ambos têm o mesmo total
sum(freq_equilibrado)  # 50
sum(freq_concentrado)  # 50

# Log-verossimilhança de H₀ para cada conjunto
sum(freq_equilibrado * log(p_h0))
sum(freq_concentrado * log(p_h0))
```

::: {.callout-tip appearance="minimal" title="O que observar"}
- Os dois resultados são **idênticos**, embora os padrões sejam completamente diferentes.
- $H_0$ não consegue distinguir entre uma turma com resultados equilibrados e uma turma onde todos escolheram os números 3 e 4.
- Isso ilustra por que **H₁ é indispensável**: somente um modelo que atribui probabilidades diferentes a cada face consegue "enxergar" o padrão.
:::

## Razão de verossimilhanças

Para comparar os dois modelos, calculamos a razão $\Lambda = \mathcal{L}(H_1) / \mathcal{L}(H_0)$:

$$\Lambda = \frac{\mathcal{L}(H_1 \mid \text{dados})}{\mathcal{L}(H_0 \mid \text{dados})}$$

Se $\Lambda > 1$, os dados são mais compatíveis com $H_1$. Se $\Lambda < 1$, com $H_0$.

### *Código* {-}

```{r}
#| eval: false

# Razão de verossimilhanças para cada experimento
razao_fisico <- exp(loglik_H1_fisico - loglik_H0_fisico)
razao_mental <- exp(loglik_H1_mental - loglik_H0_mental)

cat("Dado físico — H1/H0:", round(razao_fisico, 2), "\n")
cat("Dado mental — H1/H0:", round(razao_mental, 2), "\n")
```

::: {.callout-tip appearance="minimal" title="O que observar"}
- Um valor de $\Lambda = 10$, por exemplo, significa que $H_1$ é 10 vezes mais compatível com os dados do que $H_0$.
- Espera-se que o dado físico produza $\Lambda$ próximo de 1 (H₀ e H₁ empatam), enquanto o dado mental produza $\Lambda > 1$ (H₁ vence).
:::

::: {.callout-important appearance="default" icon="false"}
### **PERGUNTA 2** {-}

a) Altere as contagens do dado mental mantendo o mesmo total $n$, por exemplo substituindo por `freq_mental <- c(8, 9, 8, 9, 8, 8)`. Recalcule `loglik_H0_mental`. O valor mudou? O que isso revela sobre $H_0$?

b) Qual hipótese ($H_0$ ou $H_1$) é mais compatível com o dado físico? E com o dado mental? Apresente os valores de $\Lambda$ para cada experimento e justifique sua resposta.
:::

# Simulação e Verificação Preditiva

## Calibrando $\Lambda$: simulação sob H₀

Um valor de $\Lambda = 5$ é "grande" ou "pequeno"? Precisamos de um ponto de referência. Ao simular muitos experimentos sob $H_0$, obtemos a distribuição de $\Lambda$ esperada quando o dado é justo — e podemos comparar o valor observado com essa distribuição.

### *Código* {-}

```{r}
#| eval: false

set.seed(42)
n_sim <- 1000
n_obs <- n_mental   # mesmo tamanho da amostra real

# Simular 1000 experimentos sob H₀ e calcular log(Λ) em cada um
razoes_sim <- replicate(n_sim, {
  amostra  <- sample(1:6, size = n_obs, replace = TRUE, prob = p_h0)
  freq_sim <- table(factor(amostra, levels = 1:6))
  ll_H0    <- sum(freq_sim * log(p_h0))
  ll_H1    <- sum(freq_sim * log(p_h1))
  exp(ll_H1 - ll_H0)   # razão de verossimilhanças (escala original)
})

# Distribuição de referência
hist(razoes_sim,
     breaks = 40,
     col    = "grey80",
     main   = "Razões LR simuladas sob H₀",
     xlab   = expression(Lambda == L(H[1]) / L(H[0])),
     ylab   = "Frequência")

# Marcar onde caiu cada experimento real
abline(v = razao_fisico, col = "seagreen",  lwd = 2, lty = 1)
abline(v = razao_mental, col = "steelblue", lwd = 2, lty = 1)
legend("topright",
       legend = c("Dado físico", "Dado mental"),
       col    = c("seagreen", "steelblue"),
       lwd    = 2)

# Percentil 95% da distribuição simulada
cat("Percentil 95% simulado:", round(quantile(razoes_sim, 0.95), 2), "\n")
cat("Lambda observado (dado físico):", round(razao_fisico, 2), "\n")
cat("Lambda observado (dado mental):", round(razao_mental, 2), "\n")
```

::: {.callout-tip appearance="minimal" title="O que observar"}
- O histograma representa o comportamento de $\Lambda$ quando os dados são gerados por um dado **justo** — é a variação esperada apenas pelo acaso.
- Se o valor observado do dado mental estiver **à direita** da maior parte das simulações, isso indica que a evidência a favor de $H_1$ é mais forte do que o esperado por acaso sob $H_0$.
- Se o valor do dado físico estiver **dentro** da distribuição simulada, isso indica que os dados são compatíveis com $H_0$.
:::

::: {.callout-important appearance="default" icon="false"}
### **PERGUNTA 3** {-}

O valor observado de $\Lambda$ para o dado mental está dentro do intervalo típico das simulações sob $H_0$? E para o dado físico? O que isso diz sobre a necessidade de $H_1$ para descrever cada conjunto de dados?
:::

## Verificação preditiva: H₁ reproduz o padrão observado?

Uma segunda forma de avaliar $H_1$ é gerar dados simulados sob esse modelo e verificar se eles se parecem com os dados reais. Se $H_1$ descreve bem o processo gerador, as simulações devem ter padrão visual semelhante ao observado.

### *Código* {-}

```{r}
#| eval: false

# Gerar 5 amostras sob H₁ e comparar com os dados observados
sim_H1 <- replicate(5, {
  amostra <- sample(1:6, size = n_obs, replace = TRUE, prob = p_h1)
  table(factor(amostra, levels = 1:6)) / n_obs
})

# 5 simulações + os dados observados (6 painéis)
par(mfrow = c(2, 3))
for (i in 1:5) {
  barplot(sim_H1[, i],
          main = paste("Simulação H1 —", i),
          ylim = c(0, 0.40),
          col  = "salmon",
          xlab = "Face",
          ylab = "Proporção")
  abline(h = 1/6, lty = 2, col = "red")
}
barplot(prop_mental,
        main = "Dado mental (observado)",
        ylim = c(0, 0.40),
        col  = "steelblue",
        xlab = "Face",
        ylab = "Proporção")
abline(h = 1/6, lty = 2, col = "red")
```

::: {.callout-tip appearance="minimal" title="O que observar"}
- Se as cinco simulações apresentarem padrão visual semelhante ao do dado mental (faces centrais mais frequentes, extremos evitados), isso é evidência qualitativa de que $H_1$ captura o mecanismo real.
- Se as simulações parecerem diferentes dos dados observados, $H_1$ pode não descrever adequadamente o processo, mesmo sendo melhor que $H_0$.
- Esse procedimento chama-se **verificação preditiva** — é um diagnóstico qualitativo do modelo, complementar à razão de verossimilhanças.
:::

# Atualização Bayesiana

## A priori da turma

No início da aula, a turma votou sobre qual hipótese esperava ser verdadeira para o dado mental. Esses votos representam a nossa **crença coletiva antes de ver os dados** — a priori.

### *Código* {-}

```{r}
#| eval: false

# Substituir pelos valores reais anotados no quadro durante a votação
n_turma  <- n_mental   # total de alunos que votaram
votos_H0 <- ___        # quantos votaram em H₀
votos_H1 <- ___        # quantos votaram em H₁

prior <- c(H0 = votos_H0 / n_turma,
           H1 = votos_H1 / n_turma)

cat("Priori da turma:\n")
round(prior, 3)
```

::: {.callout-tip appearance="minimal" title="O que observar"}
- A priori deve somar 1 — é uma distribuição de probabilidade sobre as hipóteses.
- Ela expressa a **crença inicial** antes de qualquer dado ser revelado.
:::

## Calculando a posteriori

A regra de Bayes combina a priori com a verossimilhança para obter a **crença atualizada**:

$$P(H_j \mid \text{dados}) \propto P(H_j) \cdot \mathcal{L}(H_j \mid \text{dados})$$

### *Código* {-}

```{r}
#| eval: false

# Verossimilhanças (escala original) de cada hipótese
lik_mental <- c(H0 = exp(loglik_H0_mental), H1 = exp(loglik_H1_mental))
lik_fisico <- c(H0 = exp(loglik_H0_fisico), H1 = exp(loglik_H1_fisico))

# Posteriori: priori × verossimilhança, normalizada
post_mental <- prior * lik_mental
post_mental <- post_mental / sum(post_mental)

post_fisico <- prior * lik_fisico
post_fisico <- post_fisico / sum(post_fisico)

cat("Posteriori — Dado mental:\n")
round(post_mental, 3)

cat("\nPosteriori — Dado físico:\n")
round(post_fisico, 3)
```

::: {.callout-tip appearance="minimal" title="O que observar"}
- Compare a priori com as posterioris: a crença em $H_1$ aumentou ou diminuiu após ver os dados?
- Para o dado físico, espera-se que a posteriori permaneça próxima da priori (dados não discriminam as hipóteses).
- Para o dado mental, espera-se que a posteriori se desloque em direção a $H_1$ (evidência a favor do viés central).
:::

## Visualizando a atualização

### *Código* {-}

```{r}
#| eval: false

par(mfrow = c(1, 3))

barplot(prior,
        col  = c("grey70", "salmon"),
        main = "Priori (votação da turma)",
        ylab = "Probabilidade",
        ylim = c(0, 1),
        names.arg = c("H0", "H1"))

barplot(post_fisico,
        col  = c("grey70", "salmon"),
        main = "Posteriori: Dado Físico",
        ylab = expression(P(H ~ "|" ~ dados)),
        ylim = c(0, 1),
        names.arg = c("H0", "H1"))

barplot(post_mental,
        col  = c("grey70", "salmon"),
        main = "Posteriori: Dado Mental",
        ylab = expression(P(H ~ "|" ~ dados)),
        ylim = c(0, 1),
        names.arg = c("H0", "H1"))
```

::: {.callout-tip appearance="minimal" title="O que observar"}
- O painel da esquerda mostra a crença **antes** dos dados.
- Os painéis do meio e da direita mostram a crença **depois** de incorporar cada conjunto de dados.
- Observe a direção e a magnitude da mudança: a evidência foi suficiente para inverter a crença inicial?
:::

::: {.callout-important appearance="default" icon="false"}
### **PERGUNTA 4** {-}

Após ver os dados do dado mental, a priori da turma foi confirmada ou revertida? Qual é a probabilidade posteriori de $H_1$ dado o dado mental?
:::

## O efeito da priori

Repita o cálculo anterior usando uma priori neutra (50%/50%) e compare a conclusão.

### *Código* {-}

```{r}
#| eval: false

# Priori neutra: nenhuma hipótese é preferida a priori
prior_neutro <- c(H0 = 0.5, H1 = 0.5)

post_neutro_mental <- prior_neutro * lik_mental
post_neutro_mental <- post_neutro_mental / sum(post_neutro_mental)

cat("Posteriori (priori neutra) — Dado mental:\n")
round(post_neutro_mental, 3)

cat("\nPosteriori (priori da turma) — Dado mental:\n")
round(post_mental, 3)
```

::: {.callout-tip appearance="minimal" title="O que observar"}
- Compare as duas posterioris: quando a evidência é forte, prioris diferentes tendem a convergir para a mesma conclusão.
- Quando a evidência é fraca ou ambígua, a priori tem papel maior e pesquisadores com crenças iniciais diferentes podem chegar a conclusões distintas.
:::

::: {.callout-important appearance="default" icon="false"}
### **PERGUNTA 5** {-}

Usando a priori neutra (50%/50%), a conclusão sobre o dado mental muda em relação à priori da turma? O que isso revela sobre o peso da priori quando a evidência é forte ou fraca?
:::

# Recapitulando

Nesta prática, aplicamos em R o ciclo completo da inferência estatística introduzido em aula:

| Etapa | Conceito | Função R utilizada |
|---|---|---|
| Organizar os dados | Contagens por categoria | `table()`, `factor()` |
| Definir os modelos | Distribuições de probabilidade | vetores `p_h0`, `p_h1` |
| Medir compatibilidade | Log-verossimilhança | `sum(freq * log(p))` |
| Comparar modelos | Razão de verossimilhanças $\Lambda$ | `exp(ll_H1 - ll_H0)` |
| Calibrar $\Lambda$ | Simulação sob $H_0$ | `replicate()`, `sample()` |
| Avaliar o modelo | Verificação preditiva sob $H_1$ | `replicate()`, `barplot()` |
| Atualizar a crença | Regra de Bayes | produto priori × verossimilhança |

**Mensagem central:** uma hipótese sozinha não permite discriminar padrões nos dados. A ciência avança comparando hipóteses concorrentes, formuladas *antes* de observar os dados, e atualizando as crenças à medida que novas evidências são incorporadas.
