---
title: "Prática em R - Aula 02"
subtitle: "Atualização bayesiana do conhecimento"
author:
  - "Prof. Fabio Cop (*fcferreira@unifesp.br*)"
  - "Instituto do Mar - Unifesp"
date: today
lang: pt-BR
language:
  title-block-author-single: ""
  title-block-author-plural: ""
format:
  html:
    toc: true
    toc-title: "Conteúdo"
    toc-depth: 2
    number-sections: true
    embed-resources: true
    code-fold: false
    code-tools: true
  pdf:
    documentclass: article
    papersize: a4
    geometry:
      - margin=2.5cm
    toc: true
    toc-title: "Conteúdo"
    toc-depth: 2
    number-sections: true
    colorlinks: true
    include-in-header:
      text: |
        \usepackage{authblk}
execute:
   eval: false
---

{{< pagebreak >}}

::: {.callout-note appearance="minimal"}
**Curso:** Bacharelado Interdisciplinar em Ciências do Mar\
**Unidade Curricular (UC):** Probabilidade e Estatística\
**Atividade:** Prática no Laboratório de Informática
:::

# Introdução

Na semana anterior, calculamos a razão de verossimilhanças $\Lambda$ para os dados do dado mental e do dado físico. Concluímos que o dado mental produz uma razão maior, favorecendo o modelo $M_2$ (viés central). Nesta prática, avançamos em duas direções complementares.

A primeira é a **calibração da razão de verossimilhanças**: para interpretar $\Lambda$, precisamos saber o que seria esperado por acaso quando $H_1$ é verdadeiro. Construímos essa referência por simulação. A segunda é a **atualização bayesiana**: combinamos a votação coletiva da turma (conhecimento prévio, a priori) com a evidência dos dados (verossimilhança) para obter uma crença atualizada (a posteriori) sobre qual hipótese é mais plausível.

Esta prática deve ser executada no **Google Colab** com o ambiente configurado para **R**.

# Retomando os dados

Para que esta prática funcione de forma autônoma, é necessário recarregar os dados e reconstruir os objetos calculados na semana anterior.

### *Código* {-}

```{r}
#| eval: false
# Instalar os pacotes usados no laboratório (se necessário)
install.packages("googlesheets4")
```

```{r}
# Carregar os pacotes
library(googlesheets4)
```

```{r}
# Autenticar o acesso à planilha no Google Sheets
gs4_auth()
```

```{r}
# Importar os dados da turma
sheet_url <- "https://docs.google.com/spreadsheets/d/1chvmJlKVOLfeVVc5V21WDOiYaLQTu1yockSpnQokdyc"
dados <- read_sheet(sheet_url)
```

```{r}
# Separar os grupos e contar observações
mental   <- dados$face[dados$grupo == 'mental']
n_mental <- length(mental)

# Frequências absolutas do dado mental
freq_mental <- table(factor(mental, levels = 1:6))
```

```{r}
# Definir os modelos probabilísticos
p_h1 <- rep(1/6, 6)               # M1: uniforme
p_h2 <- c(1, 2, 4, 4, 2, 1) / 14 # M2: viés central
```

```{r}
# Calcular as log-verossimilhanças do dado mental
loglik_h1_mental <- sum(freq_mental * log(p_h1))
loglik_h2_mental <- sum(freq_mental * log(p_h2))

# Razão de verossimilhanças
lambda_mental <- exp(loglik_h2_mental - loglik_h1_mental)

cat("log L(H1):", round(loglik_h1_mental, 3), "\n")
cat("log L(H2):", round(loglik_h2_mental, 3), "\n")
cat("Razão Lambda:", round(lambda_mental, 2), "\n")
```

::: {.callout-tip appearance="minimal" title="O que observar"}
- Esses valores reproduzem o resultado da semana anterior.
- Os objetos `p_h1`, `p_h2`, `freq_mental`, `n_mental`, `loglik_h1_mental`, `loglik_h2_mental` e `lambda_mental` serão utilizados nas seções seguintes.
:::

# Calibrando a razão de verossimilhanças

A razão de verossimilhanças $\Lambda$ mede a compatibilidade relativa dos dois modelos com os dados. Para interpretar se um valor específico de $\Lambda$ é grande ou pequeno, precisamos de um ponto de referência: qual distribuição de valores de $\log \Lambda$ seria esperada por acaso, se $H_1$ fosse verdadeiro?

A simulação constrói essa distribuição. Geramos muitos conjuntos de dados hipotéticos sob $H_1$ (com o mesmo tamanho amostral do experimento real), calculamos $\log \Lambda$ para cada um e observamos onde o valor real se posiciona nessa distribuição.

### *Código* {-}

```{r}
# Definir o número de simulações
n_sim <- 1000
```

```{r}
# Simular valores de log(Lambda) quando H1 é o modelo verdadeiro
log_razoes_sim <- replicate(n_sim, {
  amostra  <- sample(1:6, size = n_mental, replace = TRUE, prob = p_h1)
  freq_sim <- table(factor(amostra, levels = 1:6))
  ll_h1    <- sum(freq_sim * log(p_h1))
  ll_h2    <- sum(freq_sim * log(p_h2))
  ll_h2 - ll_h1
})
```

```{r}
# Calcular o valor observado e o percentil de referência
log_lambda_obs <- loglik_h2_mental - loglik_h1_mental
p95 <- quantile(log_razoes_sim, 0.95)

cat("log(Lambda) observado:", round(log_lambda_obs, 3), "\n")
cat("Percentil 95% sob H1:", round(p95, 3), "\n")
```

```{r}
# Visualizar a distribuição simulada e os valores de referência
hist(log_razoes_sim,
     main = expression("Distribuição de log(" * Lambda * ") sob H"[1]),
     xlab = expression("log(" * Lambda * ")"),
     col  = "lightblue",
     border = "white",
     breaks = 30)

abline(v = log_lambda_obs, col = "red",    lwd = 2, lty = 2)
abline(v = p95,            col = "orange", lwd = 2, lty = 3)

legend("topright",
       legend = c("Valor observado", "Percentil 95%"),
       col    = c("red", "orange"),
       lty    = c(2, 3),
       lwd    = 2)
```

::: {.callout-tip appearance="minimal" title="O que observar"}
- O histograma mostra a distribuição de $\log(\Lambda)$ esperada quando $H_1$ é verdadeiro e os dados são apenas variação aleatória.
- A linha vermelha marca o valor observado nos dados da turma (dado mental).
- A linha laranja marca o percentil 95%: apenas 5% das simulações sob $H_1$ produzem valores acima desse limiar.
- Se a linha vermelha estiver à direita da laranja, o valor observado está além do que seria esperado por acaso sob $H_1$.
:::

::: {.callout-important appearance="default" icon="false"}
### **PERGUNTA 1** {-}
O valor de $\log(\Lambda)$ observado para o dado mental supera o percentil 95% da distribuição simulada sob $H_1$? O que isso indica sobre a plausibilidade de $H_2$ como explicação dos dados?
:::

# Verificação preditiva

Uma segunda forma de avaliar um modelo é pela **verificação preditiva**: geramos dados simulados sob o modelo candidato ($M_2$) e verificamos se eles se assemelham visualmente aos dados reais. Se $M_2$ descreve bem o processo gerador, as amostras simuladas devem apresentar o mesmo padrão dos dados observados.

### *Código* {-}

```{r}
# Gerar cinco amostras sob M2 com o mesmo tamanho do dado mental
sim_H2 <- replicate(5, {
  amostra <- sample(1:6, size = n_mental, replace = TRUE, prob = p_h2)
  table(factor(amostra, levels = 1:6)) / n_mental
})
```

```{r}
# Proporções observadas no dado mental
prop_mental <- freq_mental / n_mental
```

```{r}
# Comparar as simulações sob M2 com o padrão observado
par(mfrow = c(2, 3))

for (i in 1:5) {
  barplot(sim_H2[, i],
          main = paste("Simulação", i, "sob M2"),
          xlab = "Face",
          ylab = "Proporção",
          ylim = c(0, 0.45),
          col  = "salmon")
  abline(h = 1/6, lty = 2, col = "red")
}

barplot(prop_mental,
        main = "Dado mental (observado)",
        xlab = "Face",
        ylab = "Proporção",
        ylim = c(0, 0.45),
        col  = "steelblue")
abline(h = 1/6, lty = 2, col = "red")
```

::: {.callout-tip appearance="minimal" title="O que observar"}
- Cada um dos cinco primeiros painéis mostra uma amostra gerada pelo modelo $M_2$ com o mesmo número de observações da turma.
- O último painel mostra os dados reais do dado mental.
- Se as simulações apresentarem padrões semelhantes aos dados (faces centrais mais frequentes, extremas menos frequentes), isso sugere que $M_2$ captura o mecanismo que gerou os dados.
:::

::: {.callout-important appearance="default" icon="false"}
### **PERGUNTA 2** {-}
Visualmente, as cinco simulações sob $M_2$ se assemelham ao padrão observado no dado mental? Descreva semelhanças e diferenças. O que esse resultado implica sobre a adequação de $M_2$ como modelo do comportamento humano?
:::

# Atualização bayesiana

Antes de ver os dados, a turma votou sobre qual hipótese parecia mais provável para o dado mental. Essa votação coletiva constitui a **distribuição a priori**, que representa a crença distribuída entre $H_1$ e $H_2$ antes de qualquer evidência dos dados.

A **regra de Bayes** combina a priori com a verossimilhança para produzir a **distribuição a posteriori**:

$$P(H_j \mid \text{dados}) \propto P(H_j) \cdot \mathcal{L}(H_j \mid \text{dados})$$

### *Código* {-}

```{r}
# Registrar os votos da turma para cada hipótese
votos_h1 <- 32   # quantos acharam que o dado mental seguiria H1
votos_h2 <- 18   # quantos acharam que o dado mental seguiria H2
n_turma  <- votos_h1 + votos_h2

# Calcular a distribuição a priori a partir da votação
prior <- c(H1 = votos_h1 / n_turma,
           H2 = votos_h2 / n_turma)

cat("Priori:\n")
print(round(prior, 3))
```

```{r}
# Organizar as verossimilhanças em um vetor
lik_mental <- c(H1 = exp(loglik_h1_mental),
                H2 = exp(loglik_h2_mental))

lik_mental
```

```{r}
# Calcular a posteriori combinando priori e verossimilhança
post_mental <- prior * lik_mental
post_mental <- post_mental / sum(post_mental)

cat("Posteriori (dado mental):\n")
print(round(post_mental, 3))
```

```{r}
# Visualizar a atualização da crença
par(mfrow = c(1, 3))

barplot(prior,
        main   = "Priori (votação)",
        col    = c("grey70", "salmon"),
        ylim   = c(0, 1),
        ylab   = "Probabilidade",
        names.arg = c(expression(H[1]), expression(H[2])))

barplot(lik_mental / sum(lik_mental),
        main   = "Verossimilhança\n(normalizada)",
        col    = c("grey70", "salmon"),
        ylim   = c(0, 1),
        names.arg = c(expression(H[1]), expression(H[2])))

barplot(post_mental,
        main   = "Posteriori\n(dado mental)",
        col    = c("grey70", "salmon"),
        ylim   = c(0, 1),
        names.arg = c(expression(H[1]), expression(H[2])))
```

::: {.callout-tip appearance="minimal" title="O que observar"}
- O painel da esquerda mostra a priori: a distribuição de crença antes dos dados.
- O painel central mostra a verossimilhança normalizada: o quanto cada modelo é suportado pelos dados.
- O painel da direita mostra a posteriori: a crença atualizada após combinar priori e verossimilhança.
- Se a maioria da turma votou em $H_1$ (priori forte em $H_1$), mas os dados favorecem $H_2$, observe como a posteriori reflete o equilíbrio entre esses dois fatores.
:::

::: {.callout-important appearance="default" icon="false"}
### **PERGUNTA 3** {-}
Compare a priori com a posteriori para o dado mental. Qual hipótese recebeu mais probabilidade a posteriori? A evidência dos dados foi suficiente para mudar a crença coletiva da turma?
:::

# O papel da priori

A priori representa o conhecimento disponível antes de observar os dados. Diferentes escolhas de priori produzem diferentes conclusões a posteriori, especialmente quando a evidência nos dados é fraca ou ambígua. Quando a evidência é muito forte, a priori tem pouca influência e pesquisadores com crenças iniciais diferentes tendem a convergir para a mesma conclusão.

### *Código* {-}

```{r}
# Verossimilhanças obtidas dos dados
lik <- c(H1 = exp(loglik_h1_mental),
         H2 = exp(loglik_h2_mental))

# Cenário 1: priori neutra (nenhuma hipótese é preferida)
prior_neutra  <- c(H1 = 0.5, H2 = 0.5)
post_neutra   <- prior_neutra * lik
post_neutra   <- post_neutra / sum(post_neutra)

# Cenário 2: priori muito forte em H1
prior_forte_h1 <- c(H1 = 0.95, H2 = 0.05)
post_forte_h1  <- prior_forte_h1 * lik
post_forte_h1  <- post_forte_h1 / sum(post_forte_h1)

# Cenário 3: priori favorece H2
prior_favoravel_h2 <- c(H1 = 0.3, H2 = 0.7)
post_favoravel_h2  <- prior_favoravel_h2 * lik
post_favoravel_h2  <- post_favoravel_h2 / sum(post_favoravel_h2)
```

```{r}
# Comparar as posterioris
cat("Priori neutra:         H1 =", round(post_neutra[1], 3),
    "  H2 =", round(post_neutra[2], 3), "\n")
cat("Priori forte em H1:   H1 =", round(post_forte_h1[1], 3),
    "  H2 =", round(post_forte_h1[2], 3), "\n")
cat("Priori favorável a H2: H1 =", round(post_favoravel_h2[1], 3),
    "  H2 =", round(post_favoravel_h2[2], 3), "\n")
```

```{r}
# Visualizar os três cenários
par(mfrow = c(1, 3))

barplot(post_neutra,
        main  = "Priori neutra\n(0.5 / 0.5)",
        col   = c("grey70", "salmon"),
        ylim  = c(0, 1),
        ylab  = "Probabilidade a posteriori",
        names.arg = c(expression(H[1]), expression(H[2])))

barplot(post_forte_h1,
        main  = "Priori forte em H1\n(0.95 / 0.05)",
        col   = c("grey70", "salmon"),
        ylim  = c(0, 1),
        names.arg = c(expression(H[1]), expression(H[2])))

barplot(post_favoravel_h2,
        main  = "Priori favorável a H2\n(0.3 / 0.7)",
        col   = c("grey70", "salmon"),
        ylim  = c(0, 1),
        names.arg = c(expression(H[1]), expression(H[2])))
```

::: {.callout-tip appearance="minimal" title="O que observar"}
- No cenário da priori neutra, a posteriori é determinada quase exclusivamente pelas verossimilhanças.
- No cenário com priori muito forte em $H_1$ (`0.95 / 0.05`), a crença inicial pode resistir à evidência dos dados e manter $H_1$ como hipótese mais provável.
- No cenário com priori favorável a $H_2$, a priori e os dados apontam na mesma direção, e a posteriori favorece $H_2$ ainda mais fortemente.
:::

::: {.callout-important appearance="default" icon="false"}
### **PERGUNTA 4** {-}
Compare as três posterioris. Em qual cenário a priori foi suficiente para manter $H_1$ como hipótese mais provável, mesmo com os dados favorecendo $H_2$? O que isso indica sobre a relação entre a força da evidência nos dados e a influência da priori na conclusão final?
:::

# Conclusão

Nesta prática, percorremos o ciclo completo da inferência científica com dois modelos discretos:

1. Retomamos as hipóteses e os modelos definidos na semana anterior.
2. Calibramos a razão de verossimilhanças por simulação, avaliando se o valor observado é surpreendente sob $H_1$.
3. Verificamos preditivamente se os dados simulados sob $M_2$ se assemelham aos dados reais.
4. Combinamos a priori coletiva (votação da turma) com a verossimilhança para obter a posteriori por meio da regra de Bayes.
5. Exploramos como diferentes escolhas de priori influenciam a conclusão final.

A sequência priori $\to$ verossimilhança $\to$ posteriori é o núcleo da inferência bayesiana e será retomada ao longo do curso em contextos cada vez mais complexos.
