---
title: "Prática em R"
subtitle: "Modelo linear bayesiano: riqueza de espécies bentônicas e nível de maré"
author:
  - "Prof. Fabio Cop (*fcferreira@unifesp.br*)"
  - "Instituto do Mar - Unifesp"
date: today
lang: pt-BR
language:
  title-block-author-single: ""
  title-block-author-plural: ""
format:
  html:
    toc: true
    toc-title: "Conteúdo"
    toc-depth: 2
    number-sections: true
    embed-resources: true
    code-fold: false
    code-tools: true
  pdf:
    documentclass: article
    papersize: a4
    geometry:
      - margin=2.5cm
    toc: true
    toc-title: "Conteúdo"
    toc-depth: 2
    number-sections: true
    colorlinks: true
    include-in-header:
      text: |
        \usepackage{authblk}
execute:
  # eval: false  -> alunos executam o código manualmente durante a aula
  # echo: false  -> oculta o código-solução de cada chunk; cada seção descreve
  #                em prosa o que o aluno deve programar (blocos "Tarefa:") e
  #                exibe o código apenas onde necessário (chunks com
  #                #| echo: true individual, p. ex. o carregamento dos dados).
  eval: false
  echo: false
  warning: false
  message: false
---

{{< pagebreak >}}

::: {.callout-note appearance="minimal"}
**Curso:** Bacharelado Interdisciplinar em Ciências do Mar\
**Unidade Curricular (UC):** Probabilidade e Estatística\
**Atividade:** Prática no Laboratório de Informática
:::

# Exploração dos dados e checagem preditiva a priori

O dataset RIKZ [@zuur2009] registra a riqueza de espécies bentônicas (`Richness`) em 45 estações amostrais distribuídas ao longo de cinco praias do Mar do Norte na Holanda. A variável `NAP` mede o nível de cada estação em relação à maré média local. Valores positivos de NAP indicam estações mais elevadas, com períodos mais longos de exposição aérea durante a maré baixa. A variável `Beach` identifica a qual das cinco praias cada estação pertence.

O objetivo desta prática é aplicar o modelo linear bayesiano a um contexto de ecologia marinha. Os três componentes do modelo permanecem idênticos em qualquer aplicação: a distribuição da variável resposta, o preditor linear e as distribuições a priori. Reconhecer esses componentes em um novo cenário é o principal objetivo desta atividade.

## Carregamento e centralização do preditor

O código a seguir carrega o dataset RIKZ e calcula a versão centralizada do preditor `NAP`. Execute-o, inspecione a estrutura dos dados e familiarize-se com as variáveis antes de prosseguir.

### *Código* {-}

```{r}
#| echo: true
library(ggplot2)
library(dplyr)
library(brms)
library(posterior)

# Carregar o dataset RIKZ
rikz <- read.table(
  "https://raw.githubusercontent.com/FCopf/prob-est-2026/refs/heads/main/_bibliography/zuur-2009/zuur-2009-data-sets/RIKZ.txt",
  header = TRUE, sep = "\t"
)

# Inspecionar a estrutura do dataset
str(rikz)

# Centralizar o preditor: NAP_c = NAP - média(NAP)
rikz$NAP_c <- rikz$NAP - mean(rikz$NAP)

# Resumo das variáveis de interesse
summary(rikz[, c("Richness", "NAP", "NAP_c")])
```

::: {.callout-tip appearance="minimal" title="O que observar"}
- Qual é o valor médio de `NAP_c` após a centralização? O resultado é consistente com a operação realizada?
- Compare os resumos de `NAP` e `NAP_c`. O que muda entre as duas variáveis e o que permanece idêntico?
- Qual é o intervalo de valores de `Richness`? Essa variável pode assumir valores negativos?
:::

## Diagrama de dispersão

Antes de especificar qualquer modelo, construa uma visualização da relação entre `NAP_c` e `Richness`. O diagrama de dispersão é o ponto de partida para identificar a estrutura da relação e motivar a escolha do preditor linear.

**Tarefa:** Usando `ggplot2`, construa um diagrama de dispersão de `Richness` em função de `NAP_c`. Adicione rótulos informativos aos eixos.

**Perguntas de interpretação:**

1. Qual é a direção aparente da relação entre `NAP_c` e `Richness`? Estações com NAP centralizado alto tendem a apresentar maior ou menor riqueza de espécies?
2. A relação parece aproximadamente linear ou há curvatura visível na nuvem de pontos? 
3. Em modelos lineares aplicados a sistemas biológicos, o sinal esperado do coeficiente $\beta_1$ depende do conhecimento prévio sobre a relação entre as variáveis. Neste contexto ecológico, o sinal de $\beta_1$ é previsível antes da análise? O que o diagrama sugere?

```{r}
# Diagrama de dispersão: riqueza de espécies em função do NAP centralizado
ggplot(rikz, aes(x = NAP_c, y = Richness)) +
  geom_point(color = "#1a9988", size = 5) +
  labs(
    x     = "NAP centralizado (m)",
    y     = "Riqueza de espécies",
    title = "Riqueza bentônica em função do nível de maré"
  ) +
  theme_bw()
```

::: {.callout-tip title="Dica"}
Observe a nuvem de pontos da esquerda para a direita: ela sobe (relação positiva entre NAP e riqueza) ou desce (relação negativa)? A direção que você identificar aqui deve orientar a escolha da distribuição a priori de $\beta_1$ na próxima etapa.
:::

## Distribuições a priori e checagem preditiva a priori

Com a relação NAP-riqueza visualizada, especifique as distribuições a priori para os três parâmetros do modelo: $\beta_0$, $\beta_1$ e $\sigma$.

**Tarefa:**

1. Defina distribuições a priori para $\beta_0$, $\beta_1$ e $\sigma$ usando a sintaxe `prior(...)` do `brms`. Considere: qual é a riqueza esperada em uma estação com NAP médio? O efeito de NAP pode ser positivo ou negativo?
2. Ajuste o modelo usando apenas as distribuições a priori com o argumento `sample_prior = "only"` no `brm()`.
3. Extraia as amostras com `as_draws_df()` e visualize o feixe de retas simuladas sobre o diagrama de dispersão usando `geom_abline()`.

**Perguntas de interpretação:**

1. A Distribuição $\text{Lognormal}(0, 1)$ é uma escolha frequente para coeficientes de regressão quando o efeito é sabidamente positivo. Por que essa escolha seria inadequada para o coeficiente de `NAP_c` neste contexto ecológico?
2. O feixe de retas simuladas cobre valores de riqueza biologicamente plausíveis? Há retas com riqueza esperada claramente impossível em alguma faixa de NAP?
3. O que acontece com o feixe quando você aumenta bastante o desvio padrão da distribuição a priori de $\beta_1$? E quando você o diminui muito? Teste diferentes desvios padrões para a priori de $\beta_1$ e visualize os efeitos sobre o feixe de retas.

```{r}
# Especificar as distribuições a priori
prioris_rikz <- c(
  prior(normal(10, 5),   class = Intercept),
  prior(normal(0, 5),    class = b, coef = NAP_c),
  prior(exponential(1),  class = sigma)
)

# prioris_rikz <- c(
#   prior(normal(5, 2.5),   class = Intercept),
#   prior(normal(-3, 2),    class = b, coef = NAP_c),
#   prior(exponential(1),  class = sigma)
# )

# Ajuste usando apenas as distribuições a priori
fit_rikz_prior <- brm(
  formula      = Richness ~ NAP_c,
  family       = gaussian(),
  prior        = prioris_rikz,
  data         = rikz,
  sample_prior = "only",
  chains = 4, iter = 1000, warmup = 500, refresh = 0
)

# Extrair amostras das distribuições a priori
amostras_prior <- as_draws_df(fit_rikz_prior)

# Feixe de retas simuladas a partir das distribuições a priori
ggplot(rikz, aes(x = NAP_c, y = Richness)) +
  geom_point(color = "#1a9988", size = 5) +
  geom_abline(
    data  = amostras_prior[1:50, ],
    aes(intercept = b_Intercept, slope = b_NAP_c),
    alpha = 0.3, color = "#2c5f7c"
  ) +
  labs(
    x     = "NAP centralizado (m)",
    y     = "Riqueza de espécies",
    title = "Retas simuladas a partir das distribuições a priori"
  ) +
  theme_bw()
```

::: {.callout-tip title="Dica"}
Inspecione o suporte da Distribuição Lognormal e compare com o sinal observado no diagrama de dispersão da seção anterior. Que tipo de distribuição é compatível com o que você viu? Para o intercepto $\beta_0$, pense em qual é a riqueza esperada em uma estação com NAP igual à média: valores entre 5 e 15 espécies seriam plausíveis para praias costeiras temperadas.
:::

# Ajuste do modelo e distribuição a posteriori

A checagem preditiva a priori avalia se as distribuições a priori são razoáveis antes de observar os dados. O próximo passo é ajustar o modelo com os dados observados. O resultado é a distribuição a posteriori conjunta sobre $(\beta_0, \beta_1, \sigma)$, que combina as distribuições a priori com a informação contida nos dados de riqueza bentônica.

## Ajuste do modelo com os dados observados

**Tarefa:** Ajuste o modelo linear `Richness ~ NAP_c` com `brm()`, usando as mesmas distribuições a priori e configuração de cadeias da etapa anterior. O argumento que diferenciava a checagem a priori do ajuste completo deve ser removido.

**Perguntas de interpretação:**

1. Qual é a diferença conceitual entre o objeto gerado aqui e o objeto gerado pela checagem preditiva a priori? De onde vêm as amostras em cada caso?

```{r}
# Ajuste do modelo linear com os dados observados
fit_rikz <- brm(
  formula = Richness ~ NAP_c,
  family  = gaussian(),
  prior   = prioris_rikz,
  data    = rikz,
  chains  = 4, iter = 1000, warmup = 500, refresh = 0
)

summary(fit_rikz)
```

::: {.callout-tip title="Dica"}
O argumento `sample_prior = "only"` distingue a checagem a priori do ajuste completo. Sem ele, o `brm()` usa os dados observados para atualizar as distribuições a priori e gerar a distribuição a posteriori. É exatamente a atualização de crenças descrita pela regra de Bayes: a distribuição a posteriori é proporcional à verossimilhança multiplicada pelas distribuições a priori.
:::

## Resumo da distribuição a posteriori e diagnóstico de convergência

Antes de interpretar qualquer estimativa, é necessário verificar se as cadeias MCMC convergiram. Dois critérios são centrais:

- **R-hat** ($\hat{R}$): valores abaixo de 1,01 indicam convergência adequada.
- **Bulk ESS** (tamanho efetivo da amostra): valores acima de 400 indicam estimativas precisas.

**Tarefa:**

1. Extraia as amostras da distribuição a posteriori com `as_draws_df()`.
2. Calcule o resumo com `summarise_draws()`, usando a média, o desvio padrão e os quantis 2,5% e 97,5% (intervalo de credibilidade de 95%).
3. Verifique os diagnósticos de convergência com `summary()` aplicado ao objeto ajustado.

**Perguntas de interpretação:**

1. Os critérios de convergência foram satisfeitos ($\hat{R} < 1{,}01$ e Bulk ESS $> 400$ para $\beta_0$, $\beta_1$ e $\sigma$)?
2. Qual é o sinal da média a posteriori de $\beta_1$? O intervalo de credibilidade de 95% inclui zero ou exclui completamente um dos lados? O que isso indica sobre a relação NAP-riqueza?
3. Como interpretar o valor de $\beta_0$ neste contexto ecológico? Esse valor é biologicamente razoável para estações com NAP médio em praias costeiras?

```{r}
# Extrair amostras da distribuição a posteriori
amostras_rikz <- as_draws_df(fit_rikz)

# Resumo: média, desvio padrão e intervalo de credibilidade de 95%
summarise_draws(
  amostras_rikz,
  mean, sd,
  ~quantile(.x, c(0.025, 0.975))
)

# Diagnóstico de convergência: R-hat e tamanho efetivo da amostra
summary(fit_rikz)
```

::: {.callout-tip title="Dica"}
O diagnóstico de convergência deve sempre preceder a interpretação substantiva dos parâmetros. Se $\hat{R} > 1{,}01$ para algum parâmetro, os resultados não são confiáveis independentemente dos valores estimados. Verifique R-hat e Bulk ESS antes de olhar para os valores de $\beta_0$, $\beta_1$ e $\sigma$.
:::

## Gráfico de traço das cadeias MCMC

O gráfico de traço exibe o valor amostrado de cada parâmetro ao longo das iterações de cada cadeia. Ele oferece uma visualização direta da qualidade da mistura das cadeias.

**Tarefa:** Construa o gráfico de traço com `mcmc_trace()` do pacote `bayesplot`, passando os nomes dos parâmetros `"b_Intercept"`, `"b_NAP_c"` e `"sigma"`.

**Perguntas de interpretação:**

1. As quatro cadeias se misturam densamente na mesma região ou alguma cadeia se afasta das demais por várias iterações consecutivas?
2. Há alguma tendência de crescimento ou redução sistemática ao longo das iterações?
3. O padrão de mistura do gráfico de traço é coerente com os valores de R-hat observados na etapa anterior?

```{r}
library(bayesplot)

# Gráfico de traço para os três parâmetros do modelo
mcmc_trace(fit_rikz, pars = c("b_Intercept", "b_NAP_c", "sigma"))
```

::: {.callout-tip title="Dica"}
Um gráfico de traço com boa mistura apresenta as quatro cadeias sobrepostas de forma densa ao redor de um valor estável, sem períodos prolongados de separação entre cadeias e sem tendências visíveis de subida ou descida. Quando o gráfico de traço tem essa aparência, o R-hat tende a estar próximo de 1.
:::

# Faixa de credibilidade, intervalo preditivo e checagem preditiva da posteriori

A distribuição a posteriori permite calcular duas quantidades distintas para descrever a incerteza sobre as predições. A diferença entre elas está nas fontes de incerteza que cada uma captura. Em termos intuitivos, a faixa de credibilidade corresponde à incerteza sobre onde está a linha de previsão, enquanto o intervalo preditivo corresponde à incerteza sobre o valor que uma observação específica assumirá.

## Faixa de credibilidade e intervalo preditivo

**Tarefa:**

1. Crie um `data.frame` com 100 valores de `NAP_c` cobrindo a faixa observada no dataset.
2. Calcule a faixa de credibilidade da resposta média com `posterior_epred()` e o intervalo preditivo com `posterior_predict()`, ambos aplicados ao objeto ajustado e aos novos dados.
3. Calcule os resumos (média e quantis 2,5% e 97,5%) para cada posição de predição com `apply()`.
4. Visualize as duas bandas sobrepostas com `geom_ribbon()` e a reta média com `geom_line()`.

**Perguntas de interpretação:**

1. Qual das duas bandas é mais larga? Que fontes de incerteza cada uma captura?
2. A diferença de largura entre as duas bandas reflete a incerteza adicional de $\sigma$ no intervalo preditivo. Em que região da faixa de NAP essa diferença é mais pronunciada?
3. O limite inferior do intervalo preditivo inclui valores negativos de riqueza em alguma faixa de NAP? O que isso revela sobre a adequação do modelo Normal para dados de contagem de espécies?

```{r}
# Sequência de valores de NAP para predição
novos_dados <- data.frame(
  NAP_c = seq(min(rikz$NAP_c), max(rikz$NAP_c), length.out = 100)
)

# Faixa de credibilidade da resposta média
epred_rikz <- posterior_epred(fit_rikz, newdata = novos_dados)

# Intervalo preditivo para novas observações individuais
pred_rikz  <- posterior_predict(fit_rikz, newdata = novos_dados)

# Resumos para visualização
resumo_epred <- data.frame(
  NAP_c = novos_dados$NAP_c,
  media = apply(epred_rikz, 2, mean),
  q_inf = apply(epred_rikz, 2, quantile, 0.025),
  q_sup = apply(epred_rikz, 2, quantile, 0.975)
)

resumo_pred <- data.frame(
  NAP_c = novos_dados$NAP_c,
  q_inf = apply(pred_rikz, 2, quantile, 0.025),
  q_sup = apply(pred_rikz, 2, quantile, 0.975)
)

# Gráfico com as duas bandas sobrepostas
ggplot(rikz, aes(x = NAP_c, y = Richness)) +
  geom_point(color = "#1a9988", size = 5) +
  geom_ribbon(
    data = resumo_pred,
    aes(y = NULL, ymin = q_inf, ymax = q_sup),
    fill = "#e6a073", alpha = 0.25
  ) +
  geom_ribbon(
    data = resumo_epred,
    aes(y = media, ymin = q_inf, ymax = q_sup),
    fill = "#2c5f7c", alpha = 0.4
  ) +
  geom_line(
    data = resumo_epred,
    aes(y = media), color = "#2c5f7c", linewidth = 1
  ) +
  labs(
    x = "NAP centralizado (m)",
    y = "Riqueza de espécies"
  ) +
  theme_bw()
```

::: {.callout-tip title="Dica"}
Compare a largura das duas bandas em uma mesma posição de NAP. Qual é mais larga? Que fontes de incerteza estão presentes em cada cálculo? `posterior_epred()` e `posterior_predict()` retornam quantidades conceitualmente diferentes: uma estima a reta média, outra estima uma nova observação. A função usada determina o que está sendo estimado.
:::

## Checagem preditiva da posteriori

A checagem preditiva da posteriori compara a distribuição dos dados observados com a distribuição dos dados simulados a partir do modelo ajustado. Aqui o modelo já foi ajustado aos dados, e a comparação avalia se o modelo é capaz de simular dados compatíveis com os dados reais.

**Tarefa:** Use `pp_check()` com `ndraws = 100` para comparar a distribuição observada de `Richness` com as distribuições simuladas pelo modelo ajustado.

**Perguntas de interpretação:**

1. A linha de distribuição **observada** (linha escura) e as linhas das distribuições **simuladas** (linhas claras) apresentam formas semelhantes em relação à posição central, dispersão e assimetria?
2. O modelo simula valores de riqueza que seriam impossíveis para uma variável de contagem de espécies? Em qual região do gráfico essa limitação é mais visível?
3. Em que essa checagem preditiva da posteriori difere da checagem preditiva a priori realizada anteriormente? O que muda entre as duas verificações?

```{r}
# Checagem preditiva da posteriori
pp_check(fit_rikz, ndraws = 100)
```

::: {.callout-tip title="Dica"}
Olhe atentamente para a faixa do eixo $x$ em que as curvas simuladas têm densidade. Há regiões onde elas atribuem massa que seria impossível para a variável observada? A checagem preditiva da posteriori torna visíveis limitações do modelo que motivam a investigação de outras distribuições de probabilidade mais adequadas para certos tipos de dados.
:::
