---
title: "Prática em R - Aula 07"
subtitle: "Visualização de dados e diagnóstico do modelo linear"
author:
  - "Prof. Fabio Cop (*fcferreira@unifesp.br*)"
  - "Instituto do Mar - Unifesp"
date: today
lang: pt-BR
language:
  title-block-author-single: ""
  title-block-author-plural: ""
format:
  html:
    toc: true
    toc-title: "Conteúdo"
    toc-depth: 2
    number-sections: true
    embed-resources: true
    code-fold: false
    code-tools: true
  pdf:
    documentclass: article
    papersize: a4
    geometry:
      - margin=2.5cm
    toc: true
    toc-title: "Conteúdo"
    toc-depth: 2
    number-sections: true
    colorlinks: true
    include-in-header:
      text: |
        \usepackage{authblk}
---

{{< pagebreak >}}

::: {.callout-note appearance="minimal"}
**Curso:** Bacharelado Interdisciplinar em Ciências do Mar   
**Unidade Curricular (UC):** Probabilidade e Estatística   
**Atividade:** Prática no Laboratório de Informática   
:::

# Morfometria de passeriformes: o dataset Sparrows

O dataset `Sparrows.txt` [@zuur2009] reúne medidas morfométricas de passeriformes coletadas por múltiplos observadores. As variáveis contínuas incluem `wingcrd` (comprimento de asa, em mm), `tarsus` (comprimento do tarso, em mm), `head` (comprimento do crânio, em mm), `culmen` (comprimento do culmen, em mm) e `wt` (peso corporal, em g). A variável `SexNew` codifica o sexo do indivíduo (1 = fêmea, 2 = macho) e a variável `observer` registra o observador responsável pelas medições.

Esta seção aplica a sequência completa de análise exploratória de dados a um conjunto multivariado: inspeção da estrutura, histogramas por variável, diagramas de caixas por sexo e gráfico de pares para as relações entre variáveis morfométricas.

## Carregando e inspecionando o dataset

### *Código* {-}

```{r}
#| eval: false

# Carregar o dataset de morfometria de passeriformes
sparrows <- read.table(
  "_bibliography/zuur-2009/zuur-2009-data-sets/Sparrows.txt",
  header = TRUE, sep = "\t"
)

# Inspecionar a estrutura e as primeiras linhas
str(sparrows)
head(sparrows)

# Quantos indivíduos no dataset?
cat("Número de observações:", nrow(sparrows), "\n")

# Converter SexNew para fator com rótulos descritivos
sparrows$Sex <- factor(sparrows$SexNew,
                       levels = c(1, 2),
                       labels = c("Fêmea", "Macho"))
```

::: {.callout-tip appearance="minimal" title="O que observar"}
- `str()` informa os tipos de cada variável. As variáveis morfométricas (`wingcrd`, `tarsus`, `head`, `culmen`, `wt`) são numéricas contínuas. `SexNew` é numérica, mas representa uma categoria: fêmea ou macho.
- A criação do fator `Sex` com rótulos textuais facilita a leitura dos gráficos produzidos com `boxplot()`.
- A variável `observer` registra qual morfometrista realizou as medições. Observadores diferentes podem medir de forma ligeiramente distinta, introduzindo variação sistemática nos dados.
:::

## Histogramas das variáveis morfométricas

### *Código* {-}

```{r}
#| eval: false

# Painel com histogramas das cinco variáveis morfométricas contínuas
par(mfrow = c(2, 3))

hist(sparrows$wingcrd, breaks = 20, probability = TRUE,
     main = "Comprimento de asa (wingcrd)",
     xlab = "mm", col = "lightblue", border = "white")

hist(sparrows$tarsus, breaks = 20, probability = TRUE,
     main = "Comprimento do tarso (tarsus)",
     xlab = "mm", col = "lightblue", border = "white")

hist(sparrows$head, breaks = 20, probability = TRUE,
     main = "Comprimento do crânio (head)",
     xlab = "mm", col = "lightblue", border = "white")

hist(sparrows$culmen, breaks = 20, probability = TRUE,
     main = "Comprimento do culmen (culmen)",
     xlab = "mm", col = "lightblue", border = "white")

hist(sparrows$wt, breaks = 20, probability = TRUE,
     main = "Peso corporal (wt)",
     xlab = "g", col = "lightblue", border = "white")

par(mfrow = c(1, 1))
```

::: {.callout-tip appearance="minimal" title="O que observar"}
- Examine a forma de cada distribuição. Há assimetria acentuada em alguma variável? A presença de múltiplos picos sugeriria grupos com padrões distintos (por exemplo, separação por sexo).
- O argumento `probability = TRUE` converte as alturas das barras para densidade, o que facilita comparações entre variáveis em escalas diferentes.
:::

## Diagramas de caixas por sexo

### *Código* {-}

```{r}
#| eval: false

# Painel com diagramas de caixas de cada variável morfométrica por sexo
par(mfrow = c(2, 3))

boxplot(wingcrd ~ Sex, data = sparrows,
        main = "Asa por sexo", xlab = "Sexo", ylab = "mm",
        col = c("lightpink", "lightblue"))

boxplot(tarsus ~ Sex, data = sparrows,
        main = "Tarso por sexo", xlab = "Sexo", ylab = "mm",
        col = c("lightpink", "lightblue"))

boxplot(head ~ Sex, data = sparrows,
        main = "Crânio por sexo", xlab = "Sexo", ylab = "mm",
        col = c("lightpink", "lightblue"))

boxplot(culmen ~ Sex, data = sparrows,
        main = "Culmen por sexo", xlab = "Sexo", ylab = "mm",
        col = c("lightpink", "lightblue"))

boxplot(wt ~ Sex, data = sparrows,
        main = "Peso por sexo", xlab = "Sexo", ylab = "g",
        col = c("lightpink", "lightblue"))

par(mfrow = c(1, 1))
```

::: {.callout-tip appearance="minimal" title="O que observar"}
- A caixa central do diagrama representa o intervalo interquartil (IIQ $= Q_3 - Q_1$). A linha horizontal dentro da caixa indica a mediana.
- Caixas com medianas claramente separadas indicam diferença sistemática entre fêmeas e machos naquela variável.
- Pontos além dos "bigodes" (que se estendem até $1{,}5 \times \text{IIQ}$) são observações individuais que se afastam do padrão central. Essas observações são reais e podem representar variação genuína do fenômeno.
:::

::: {.callout-important appearance="default" icon="false"}
### **PERGUNTA 1** {-}
Com base nos diagramas de caixas por sexo:

a. Quais variáveis morfométricas apresentam diferença mais clara entre fêmeas e machos? Descreva a direção da diferença (machos maiores ou menores que fêmeas) para pelo menos duas variáveis.
b. Em alguma das variáveis as caixas de fêmeas e machos se sobrepõem completamente? O que isso indica sobre a capacidade dessa variável de distinguir os dois sexos?
:::

## Gráfico de pares: varredura multivariada

### *Código* {-}

```{r}
#| eval: false

# Selecionar o subconjunto de variáveis morfométricas contínuas
morf <- sparrows[, c("wingcrd", "tarsus", "head", "culmen", "wt")]

# Gráfico de pares: todas as combinações de pares de variáveis
pairs(morf, pch = 19, cex = 0.4, col = "steelblue",
      main = "Gráfico de pares: morfometria de Sparrows")
```

::: {.callout-tip appearance="minimal" title="O que observar"}
- Cada célula da grade exibe o gráfico de dispersão de um par de variáveis. O triângulo superior e o inferior mostram os mesmos pares com os eixos invertidos.
- Pares com nuvem de pontos orientada positivamente (de baixo à esquerda para cima à direita) indicam relação positiva entre as variáveis. Nuvens sem padrão direcional claro indicam ausência de relação linear.
- Variáveis morfométricas de aves geralmente apresentam correlações positivas entre si, pois refletem o tamanho corporal geral do animal. Pares com correlação forte sinalizam possível redundância de informação como preditores em um mesmo modelo.
:::

::: {.callout-important appearance="default" icon="false"}
### **PERGUNTA 2** {-}
No gráfico de pares:

a. Identifique o par de variáveis morfométricas que apresenta a relação linear mais forte e positiva. Qual é esse par? O que essa relação sugere biologicamente?
b. Identifique algum par de variáveis com relação linear fraca ou ausente. O que isso indica sobre as medidas morfométricas envolvidas?
:::

# Alometria de mariscos: o dataset Clams

O dataset `Clams.txt` [@zuur2009] contém medidas de comprimento e biomassa de mariscos coletados em diferentes meses do ano. A variável `LENGTH` é o comprimento do indivíduo em mm e `AFD` é a biomassa seca livre de cinzas em g, uma medida de biomassa orgânica. O dataset inclui as versões logaritmizadas dessas variáveis: `LNLENGTH` e `LNAFD`. A variável `MONTH` registra o mês de coleta de cada indivíduo.

A relação entre comprimento e biomassa em organismos segue tipicamente uma função potencial: $\text{AFD} \sim \text{LENGTH}^b$. Essa relação, não linear na escala original, torna-se linear na escala log-log: $\ln(\text{AFD}) = \ln(a) + b \cdot \ln(\text{LENGTH})$.

## Explorando as variáveis originais e transformadas

### *Código* {-}

```{r}
#| eval: false

# Carregar o dataset de mariscos
clams <- read.table(
  "_bibliography/zuur-2009/zuur-2009-data-sets/Clams.txt",
  header = TRUE, sep = "\t"
)

# Inspecionar o dataset
str(clams)
head(clams)
cat("Número de observações:", nrow(clams), "\n")

# Painel: histogramas e dispersão na escala original
par(mfrow = c(2, 2))

hist(clams$LENGTH, breaks = 20, probability = TRUE,
     main = "Comprimento (LENGTH)",
     xlab = "mm", col = "lightgreen", border = "white")

hist(clams$AFD, breaks = 20, probability = TRUE,
     main = "Biomassa (AFD)",
     xlab = "g", col = "lightgreen", border = "white")

plot(clams$LENGTH, clams$AFD,
     pch = 19, cex = 0.5, col = "darkgreen",
     xlab = "Comprimento (mm)", ylab = "Biomassa AFD (g)",
     main = "AFD ~ LENGTH (escala original)")
lines(lowess(clams$LENGTH, clams$AFD), col = "red", lwd = 2)

par(mfrow = c(1, 1))

# Painel: histogramas e dispersão na escala log-log
par(mfrow = c(2, 2))

hist(clams$LNLENGTH, breaks = 20, probability = TRUE,
     main = "ln(Comprimento) (LNLENGTH)",
     xlab = "ln(mm)", col = "lightgreen", border = "white")

hist(clams$LNAFD, breaks = 20, probability = TRUE,
     main = "ln(Biomassa) (LNAFD)",
     xlab = "ln(g)", col = "lightgreen", border = "white")

plot(clams$LNLENGTH, clams$LNAFD,
     pch = 19, cex = 0.5, col = "darkgreen",
     xlab = "ln(Comprimento)", ylab = "ln(Biomassa AFD)",
     main = "LNAFD ~ LNLENGTH (escala log-log)")
lines(lowess(clams$LNLENGTH, clams$LNAFD), col = "red", lwd = 2)

par(mfrow = c(1, 1))
```

::: {.callout-tip appearance="minimal" title="O que observar"}
- Na escala original, os histogramas de `LENGTH` e `AFD` têm distribuições assimétricas à direita: a maioria dos mariscos tem tamanhos menores e alguns poucos são muito grandes. O gráfico de dispersão `AFD ~ LENGTH` mostra curvatura clara.
- Na escala log-log, as distribuições de `LNLENGTH` e `LNAFD` ficam mais simétricas. O gráfico de dispersão `LNAFD ~ LNLENGTH` mostra uma relação aproximadamente linear, com pontos distribuídos de forma mais homogênea ao longo de toda a faixa de comprimento.
- A linha vermelha produzida com `lowess()` é uma tendência suavizada que revela a forma da relação sem impor linearidade. Quando ela se aproxima de uma reta, o modelo linear é uma descrição razoável dos dados.
:::

## Variação sazonal da biomassa

### *Código* {-}

```{r}
#| eval: false

# Converter MONTH para fator para uso como variável categórica
clams$MONTH <- factor(clams$MONTH)

# Diagrama de caixas: biomassa (AFD) por mês de coleta
boxplot(AFD ~ MONTH, data = clams,
        main = "Biomassa (AFD) por mês de coleta",
        xlab = "Mês", ylab = "Biomassa AFD (g)",
        col = "lightgreen")
```

::: {.callout-tip appearance="minimal" title="O que observar"}
- O diagrama de caixas por mês permite examinar se a biomassa dos mariscos varia sistematicamente ao longo do ano, revelando padrão sazonal.
- Meses com caixas mais altas indicam maior biomassa média. A variabilidade (altura da caixa) também pode mudar entre meses.
:::

::: {.callout-important appearance="default" icon="false"}
### **PERGUNTA 3** {-}
Compare o gráfico de dispersão `AFD ~ LENGTH` (escala original) com `LNAFD ~ LNLENGTH` (escala log-log):

a. Qual das duas relações parece mais adequada para um modelo linear? Justifique com base nos gráficos.
b. O que os histogramas de `LENGTH` e `LNLENGTH` revelam sobre o efeito da transformação logarítmica na forma da distribuição?
c. A biomassa (AFD) varia entre os meses de coleta no diagrama de caixas? Descreva o padrão observado.
:::

## Ajustando o modelo e produzindo o painel de diagnóstico

### *Código* {-}

```{r}
#| eval: false

library(brms)

# Ajustar o modelo linear na escala log-log
modelo_clams <- brm(
  formula = LNAFD ~ LNLENGTH,
  data    = clams,
  family  = gaussian(),
  seed    = 42
)

# Resumo do modelo e coeficientes
summary(modelo_clams)
fixef(modelo_clams)

# Adicionar reta ao gráfico log-log
alpha_cl <- fixef(modelo_clams)["Intercept", "Estimate"]
beta_cl  <- fixef(modelo_clams)["LNLENGTH",  "Estimate"]

plot(clams$LNLENGTH, clams$LNAFD,
     pch = 19, cex = 0.5, col = "darkgreen",
     xlab = "ln(Comprimento)", ylab = "ln(Biomassa AFD)",
     main = "Modelo ajustado: LNAFD ~ LNLENGTH")
abline(alpha_cl, beta_cl, col = "red", lwd = 2)
legend("topleft",
       legend = paste0("beta = ", round(beta_cl, 2)),
       col = "red", lwd = 2, bty = "n")

# Extrair resíduos e valores ajustados
res_cl   <- residuals(modelo_clams)[, "Estimate"]
ajust_cl <- fitted(modelo_clams)[, "Estimate"]

# Painel de diagnóstico: três gráficos lado a lado
par(mfrow = c(1, 3))

hist(res_cl, breaks = 20, probability = TRUE,
     main = "Distribuição dos resíduos",
     xlab = "Resíduo", col = "lightgreen", border = "white")
curve(dnorm(x, 0, sd(res_cl)), add = TRUE, col = "darkgreen", lwd = 2)

qqnorm(res_cl, main = "Q-Q dos resíduos",
       pch = 19, col = "darkgreen", cex = 0.6)
qqline(res_cl, col = "red", lwd = 2)

plot(ajust_cl, res_cl,
     xlab = "Valores ajustados", ylab = "Resíduos",
     main = "Resíduos vs. valores ajustados",
     pch = 19, col = "darkgreen", cex = 0.6)
abline(h = 0, col = "red", lwd = 2, lty = 2)

par(mfrow = c(1, 1))
```

::: {.callout-tip appearance="minimal" title="O que observar"}
- A curva azul escura sobreposta ao histograma dos resíduos é a Distribuição Normal com média zero e desvio padrão igual ao desvio padrão dos resíduos. Ela fornece a referência para avaliar visualmente a aderência à normalidade.
- No gráfico Q-Q, pontos próximos à linha diagonal indicam que os resíduos seguem a Distribuição Normal. Afastamentos nas extremidades indicam caudas mais pesadas ou mais leves que o Normal.
- No gráfico de resíduos versus valores ajustados, o padrão esperado é uma nuvem de pontos sem estrutura sistemática, distribuída aleatoriamente ao redor da linha horizontal em zero. Um padrão em funil (dispersão crescente ou decrescente) indicaria heterocedasticidade.
:::

::: {.callout-important appearance="default" icon="false"}
### **PERGUNTA 4** {-}
Com base no painel de diagnóstico do modelo `LNAFD ~ LNLENGTH`:

a. O histograma dos resíduos e o gráfico Q-Q são consistentes com a suposição de normalidade dos resíduos? Descreva o que você observa em cada gráfico.
b. O gráfico de resíduos versus valores ajustados mostra padrão aleatório ou alguma estrutura sistemática? O que esse resultado indica sobre as suposições de linearidade e homocedasticidade?
c. Qual é o valor estimado de $\hat{\beta}$ para `LNLENGTH`? Interprete: qual é a variação esperada em $\ln(\text{AFD})$ para cada acréscimo de uma unidade em $\ln(\text{LENGTH})$?
:::

# Riqueza bentônica e nível de maré: o dataset RIKZ

O dataset `RIKZ.txt` [@zuur2009] reúne dados de 45 pontos amostrais distribuídos por 9 praias do Mar do Norte. A variável `Richness` registra a riqueza de espécies bentônicas em cada ponto e a variável `NAP` mede a altitude de cada ponto em relação ao nível médio de maré (em metros). Valores positivos de `NAP` indicam posições mais altas e expostas por mais tempo ao ar. A variável `Beach` identifica a praia de cada ponto amostral.

Esta seção retoma o dataset da Aula 06 e produz o painel de diagnóstico completo para o modelo linear `Richness ~ NAP`, fechando o ciclo: explorar, modelar, diagnosticar.

## Dispersão com linha de tendência e ajuste do modelo

### *Código* {-}

```{r}
#| eval: false

# Carregar o dataset RIKZ
rikz <- read.table(
  "_bibliography/zuur-2009/zuur-2009-data-sets/RIKZ.txt",
  header = TRUE, sep = "\t"
)

# Gráfico de dispersão com linha de tendência suavizada
plot(rikz$NAP, rikz$Richness,
     pch  = 19, cex  = 0.8, col  = "steelblue",
     xlab = "NAP (nível em relação à maré, m)",
     ylab = "Riqueza de espécies (Richness)",
     main = "RIKZ: Richness ~ NAP")
lines(lowess(rikz$NAP, rikz$Richness), col = "red", lwd = 2)
abline(h = 0, lty = 2, col = "gray70")
```

::: {.callout-tip appearance="minimal" title="O que observar"}
- A linha de tendência suavizada com `lowess()` descreve a forma geral da relação sem impor linearidade. Se ela for aproximadamente reta, o modelo linear é uma descrição razoável.
- A variável `Richness` assume apenas valores inteiros não negativos: é uma contagem de espécies. O modelo linear com família gaussiana é uma aproximação para dados de contagem.
:::

## Ajuste do modelo e painel de diagnóstico

### *Código* {-}

```{r}
#| eval: false

library(brms)

# Ajustar o modelo linear bayesiano
modelo_rikz <- brm(
  formula = Richness ~ NAP,
  data    = rikz,
  family  = gaussian(),
  seed    = 42
)

# Resumo do modelo
summary(modelo_rikz)

# Sobrepor a reta de regressão ao gráfico de dispersão
alpha_rk <- fixef(modelo_rikz)["Intercept", "Estimate"]
beta_rk  <- fixef(modelo_rikz)["NAP",       "Estimate"]

plot(rikz$NAP, rikz$Richness,
     pch  = 19, cex  = 0.8, col  = "steelblue",
     xlab = "NAP (m)", ylab = "Riqueza de espécies",
     main = "Modelo ajustado: Richness ~ NAP (RIKZ)")
abline(alpha_rk, beta_rk, col = "firebrick", lwd = 2)
legend("topright",
       legend = paste0("beta = ", round(beta_rk, 2)),
       col = "firebrick", lwd = 2, bty = "n")

# Extrair resíduos e valores ajustados
res_rk   <- residuals(modelo_rikz)[, "Estimate"]
ajust_rk <- fitted(modelo_rikz)[, "Estimate"]

# Painel de diagnóstico
par(mfrow = c(1, 3))

hist(res_rk, breaks = 15, probability = TRUE,
     main = "Resíduos: Richness ~ NAP",
     xlab = "Resíduo", col = "lightblue", border = "white")
curve(dnorm(x, 0, sd(res_rk)), add = TRUE, col = "darkblue", lwd = 2)

qqnorm(res_rk, main = "Q-Q dos resíduos",
       pch = 19, col = "steelblue", cex = 0.7)
qqline(res_rk, col = "red", lwd = 2)

plot(ajust_rk, res_rk,
     xlab = "Valores ajustados", ylab = "Resíduos",
     main = "Resíduos vs. valores ajustados",
     pch = 19, col = "steelblue", cex = 0.7)
abline(h = 0, col = "red", lwd = 2, lty = 2)

par(mfrow = c(1, 1))
```

::: {.callout-tip appearance="minimal" title="O que observar"}
- O valor esperado de `Richness` quando `NAP = 0` corresponde ao intercepto $\hat{\alpha}$: a riqueza esperada em um ponto exatamente no nível médio de maré.
- O coeficiente $\hat{\beta}$ para `NAP` deve ser negativo: pontos mais altos ficam expostos por mais tempo, reduzindo a diversidade de espécies marinhas.
- A riqueza é uma variável de contagem inteira. Em alguns pontos amostrais, a riqueza é baixa (poucos ou nenhum espécie). Esses valores extremos podem produzir assimetria no histograma dos resíduos e afastamentos no gráfico Q-Q.
:::

::: {.callout-important appearance="default" icon="false"}
### **PERGUNTA 5** {-}
Com base no painel de diagnóstico do modelo `Richness ~ NAP`:

a. O histograma dos resíduos e o gráfico Q-Q sugerem que a Distribuição Normal é uma boa aproximação para os resíduos de uma variável de contagem? Descreva o que você observa.
b. Compare o painel de diagnóstico do modelo `Richness ~ NAP` com o painel do modelo `LNAFD ~ LNLENGTH` da seção anterior. Em qual dos dois modelos os diagnósticos indicam melhor aderência às suposições do modelo linear?
c. A variável `Beach` identifica a praia de cada ponto amostral. Com base no que você observa no gráfico de dispersão, pontos da mesma praia tendem a ter valores de `Richness` mais próximos entre si do que pontos de praias diferentes? O que isso sugere sobre a estrutura dos dados?
:::

# Recapitulando

Nesta prática, foi aplicada a sequência completa de análise exploratória de dados a três datasets ecológicos, cada um com um objetivo distinto: exploração morfométrica multivariada (Sparrows), alometria e transformação logarítmica (Clams) e fechamento do ciclo explorar-modelar-diagnosticar (RIKZ).

**Conceitos praticados:**

- Análise exploratória de dados como etapa sistemática anterior ao ajuste do modelo: inspecionar, visualizar, interpretar
- Seleção do tipo de gráfico por combinação de variáveis: histograma (contínua única), gráfico de dispersão (duas contínuas), diagrama de caixas por grupo (contínua por categórica), gráfico de pares (múltiplas contínuas)
- Identificação de assimetria, relações não lineares e valores discrepantes nos gráficos exploratórios
- Transformação logarítmica para linearizar relações potenciais ($Y \sim X^b$)
- Comparação visual entre escala original e escala log-log com histogramas e gráficos de dispersão
- Variação sazonal com diagrama de caixas por grupo categórico (mês)
- Painel de diagnóstico do modelo linear: histograma dos resíduos, gráfico Q-Q e gráfico de resíduos versus valores ajustados
- Interpretação dos três diagnósticos em conjunto: normalidade, linearidade e homocedasticidade

**Funções R utilizadas:**

| Função | Uso |
|---|---|
| `read.table(file, header, sep)` | Leitura de arquivo de texto com separador de tabulação |
| `str(dados)` | Inspecionar estrutura do dataset (tipos e número de variáveis) |
| `head(dados)` | Exibir as primeiras linhas do dataset |
| `factor(x, levels, labels)` | Converter variável numérica em fator com rótulos |
| `hist(x, breaks, probability)` | Histograma de variável contínua |
| `boxplot(y ~ grupo, data)` | Diagrama de caixas por grupo |
| `plot(x, y, ...)` | Gráfico de dispersão |
| `lines(lowess(x, y))` | Adicionar linha de tendência suavizada (sem imposição de linearidade) |
| `pairs(dados)` | Gráfico de pares: matriz de gráficos de dispersão |
| `par(mfrow = c(m, n))` | Organizar múltiplos gráficos em painel com m linhas e n colunas |
| `brm(formula, data, family, seed)` | Ajustar modelo bayesiano com brms |
| `summary(modelo)` | Resumo do modelo: estimativas e intervalos de credibilidade |
| `fixef(modelo)` | Extrair coeficientes populacionais (intercepto e preditores) |
| `fitted(modelo)` | Calcular valores ajustados $\hat{\mu}_i$ para cada observação |
| `residuals(modelo)` | Extrair resíduos $\varepsilon_i = Y_i - \hat{\mu}_i$ |
| `qqnorm(x)` / `qqline(x)` | Gráfico Q-Q com linha de referência para diagnóstico de normalidade |
| `curve(dnorm(...), add = TRUE)` | Sobrepor curva Normal de referência ao histograma dos resíduos |
| `abline(h = 0, ...)` | Adicionar linha horizontal de referência em zero |
