---
title: "Prática em R - Aula 02"
subtitle: "Aproximação por grade e distribuição posterior para uma proporção"
author:
  - "Prof. Fabio Cop (*fcferreira@unifesp.br*)"
  - "Instituto do Mar - Unifesp"
date: today
lang: pt-BR
language:
  title-block-author-single: ""
  title-block-author-plural: ""
format:
  html:
    toc: true
    toc-title: "Conteúdo"
    toc-depth: 2
    number-sections: true
    embed-resources: true
    code-fold: false
    code-tools: true
  pdf:
    documentclass: article
    papersize: a4
    geometry:
      - margin=2.5cm
    toc: true
    toc-title: "Conteúdo"
    toc-depth: 2
    number-sections: true
    colorlinks: true
    include-in-header:
      text: |
        \usepackage{authblk}
---

{{< pagebreak >}}

::: {.callout-note appearance="minimal"}
**Curso:** Bacharelado Interdisciplinar em Ciências do Mar  
**Unidade Curricular (UC):** Probabilidade e Estatística  
**Atividade:** Prática no Laboratório de Informática  
:::

# Da distribuição binomial à grade de hipóteses

Na aula anterior, comparamos duas hipóteses discretas ($M_0$ e $M_1$) e calculamos a verossimilhança de cada uma. Nesta prática, generalizamos esse raciocínio: em vez de dois pontos no espaço paramétrico, cobrimos o intervalo inteiro $[0, 1]$ com uma grade de hipóteses sobre a proporção $p$.

O experimento considerado é o lançamento de um globo inflável. Ao capturá-lo, registra-se se o dedo pousou em água (W) ou terra (L). Com 6 ocorrências de água em 9 lançamentos ($k = 6$, $n = 9$), queremos estimar a proporção de água $p$ na superfície do globo.

O modelo estatístico adequado é a distribuição binomial. A função `dbinom(k, size = n, prob = p)` calcula a probabilidade de observar exatamente $k$ sucessos em $n$ tentativas, dado que a probabilidade de sucesso em cada tentativa é $p$.

### *Código* {-}

```{r}
#| eval: false

# Probabilidade binomial para valores pontuais de p
# k = 6 águas, n = 9 lançamentos

# Para p = 0.5 (metade da superfície seria água)
dbinom(6, size = 9, prob = 0.5)

# Para p = 0.7 (70% da superfície seria água)
dbinom(6, size = 9, prob = 0.7)

# Para p = 0.3 (apenas 30% seria água)
dbinom(6, size = 9, prob = 0.3)
```

::: {.callout-tip appearance="minimal" title="O que observar"}
- Os três valores resultantes são probabilidades: cada um mede o quanto os dados ($k = 6$, $n = 9$) são compatíveis com aquele valor de $p$.
- O valor para $p = 0{,}7$ deve ser maior do que para $p = 0{,}5$ e $p = 0{,}3$. Isso reflete que $p = 0{,}7$ é mais compatível com ter observado 6 águas em 9 lançamentos.
:::

A função `dbinom()` pode ser aplicada a um vetor inteiro de valores de $p$, gerando a **curva de verossimilhança**.

### *Código* {-}

```{r}
#| eval: false

# Criar uma grade com 100 pontos entre 0 e 1
p_vals   <- seq(0, 1, length.out = 100)

# Calcular a verossimilhança em cada ponto da grade
lik_vals <- dbinom(6, size = 9, prob = p_vals)

# Visualizar a curva de verossimilhança
plot(p_vals, lik_vals,
     type = "l", lwd = 2,
     xlab = "Proporção de água (p)",
     ylab = "Verossimilhança",
     main = "Curva de verossimilhança (k = 6, n = 9)")

# Marcar o pico da curva
abline(v = 6 / 9, lty = 2, col = "red", lwd = 1.5)
```

::: {.callout-tip appearance="minimal" title="O que observar"}
- A curva tem um pico em $p = k/n = 6/9 \approx 0{,}67$, o valor mais compatível com os dados.
- A largura da curva indica que existe incerteza: valores próximos ao pico também apresentam verossimilhança apreciável.
- Compare a forma desta curva com os três pontos calculados anteriormente. Os valores de $p = 0{,}5$ e $p = 0{,}7$ devem estar sobre a curva.
:::

::: {.callout-important appearance="default" icon="false"}
### **PERGUNTA 1** {-}
Olhando a curva de verossimilhança, em qual valor de $p$ ela atinge seu pico? Calcule esse valor como $k/n$ e confirme que ele coincide com o máximo visual da curva. Por que faz sentido que esse valor maximize a compatibilidade com os dados?
:::

# Os três passos da aproximação por grade

A distribuição posterior combina a verossimilhança com uma crença prévia (a priori). Com uma grade de pontos, os cálculos ficam explícitos: para cada ponto $p_i$, o peso posterior é proporcional ao produto `prior[i] * likelihood[i]`. A normalização final garante que os pesos somem 1, transformando-os em probabilidades.

Esta seção percorre os três passos do procedimento com uma grade de 1000 pontos, seguindo a mesma lógica da Aula 01 com duas hipóteses, agora aplicada simultaneamente a 1000 hipóteses.

### *Código* {-}

```{r}
#| eval: false

# ---- PASSO 1: Grade e priori ----

# Grade de 1000 pontos entre 0 e 1
p_grid <- seq(0, 1, length.out = 1000)

# Priori uniforme: todos os valores de p igualmente plausíveis
prior <- rep(1, 1000)

# ---- PASSO 2: Verossimilhança ----

# Dados: 6 águas em 9 lançamentos
k <- 6
n <- 9

# Verossimilhança de cada ponto da grade
likelihood <- dbinom(k, size = n, prob = p_grid)

# ---- PASSO 3: Posteriori e normalização ----

# Produto priori × verossimilhança (não normalizado)
post_raw  <- prior * likelihood

# Normalização: dividir pela soma para obter probabilidades que somam 1
posterior <- post_raw / sum(post_raw)

# Verificar a normalização
cat("Soma da posteriori:", sum(posterior), "\n")
```

::: {.callout-tip appearance="minimal" title="O que observar"}
- `sum(post_raw)` retorna um número pequeno, diferente de 1. Esse valor é o denominador da regra de Bayes.
- `sum(posterior)` deve ser exatamente 1, confirmando que a normalização produziu uma distribuição de probabilidade válida.
- A etapa de normalização é idêntica à da Aula 01: lá, dividíamos dois pesos pela soma deles; aqui, dividimos 1000 pesos pela soma deles.
:::

### *Código* {-}

```{r}
#| eval: false

# Visualizar a distribuição posterior
plot(p_grid, posterior,
     type = "l", lwd = 2,
     xlab = "Proporção de água (p)",
     ylab = "Probabilidade posterior",
     main = "Posteriori: k = 6, n = 9, priori uniforme")

# Linha vertical no ponto de maior probabilidade posterior (MAP)
map <- p_grid[which.max(posterior)]
abline(v = map, lty = 2, col = "red", lwd = 1.5)
legend("topleft",
       legend = paste("MAP =", round(map, 3)),
       lty = 2, col = "red", bty = "n")

# Imprimir o MAP e a média posterior
cat("MAP:", round(map, 3), "\n")
cat("Média posterior:", round(sum(p_grid * posterior), 3), "\n")
```

::: {.callout-tip appearance="minimal" title="O que observar"}
- A curva posterior tem formato semelhante à curva de verossimilhança, porque a priori é uniforme (não altera os pesos relativos).
- O MAP (máximo a posteriori) coincide com $k/n = 6/9 \approx 0{,}67$ para priori uniforme.
- A média posterior é levemente diferente do MAP, refletindo a assimetria suave da distribuição com $n = 9$ observações.
:::

::: {.callout-important appearance="default" icon="false"}
### **PERGUNTA 2** {-}
Qual é o valor do MAP obtido? Ele coincide com $k/n$? Execute o código alterando os dados para $k = 3$ e $n = 9$ (mesma $n$, mas só 3 águas). Como muda o MAP? Como muda a forma da distribuição posterior?
:::

# O papel da priori e o efeito do tamanho amostral

A priori expressa o que sabemos sobre $p$ antes de observar os dados. Diferentes prioris produzem distribuições posteriores diferentes, especialmente quando o número de observações é pequeno. Esta seção compara três prioris e examina como o efeito da priori diminui à medida que $n$ aumenta.

### *Código* {-}

```{r}
#| eval: false

p_grid <- seq(0, 1, length.out = 1000)
k <- 6; n <- 9
lik <- dbinom(k, size = n, prob = p_grid)

# Priori 1: uniforme — todos os valores igualmente plausíveis
prior_unif <- rep(1, 1000)
post_unif  <- lik * prior_unif / sum(lik * prior_unif)

# Priori 2: escalonada — descarta p < 0.5 (crença de que há mais água que terra)
prior_esc  <- ifelse(p_grid < 0.5, 0, 1)
post_esc   <- lik * prior_esc / sum(lik * prior_esc)

# Priori 3: concentrada em torno de p = 0.7 (conhecimento de que ~71% da
# superfície terrestre é coberta por água)
prior_beta <- dbeta(p_grid, shape1 = 7, shape2 = 3)
post_beta  <- lik * prior_beta / sum(lik * prior_beta)

# Comparar as três posterioris
par(mfrow = c(1, 3))

plot(p_grid, post_unif, type = "l", lwd = 2,
     main = "Priori uniforme", xlab = "p", ylab = "Posteriori")

plot(p_grid, post_esc, type = "l", lwd = 2,
     main = "Priori escalonada", xlab = "p", ylab = "Posteriori")

plot(p_grid, post_beta, type = "l", lwd = 2,
     main = "Priori concentrada (Beta)", xlab = "p", ylab = "Posteriori")
```

::: {.callout-tip appearance="minimal" title="O que observar"}
- Com a priori uniforme, a posteriori reflete apenas a verossimilhança.
- Com a priori escalonada, a posteriori tem probabilidade zero para $p < 0{,}5$, pois esses valores foram completamente excluídos antes de ver os dados.
- Com a priori concentrada em torno de $0{,}7$, a posteriori sofre um deslocamento em direção a esse valor.
:::

Com poucos dados ($n = 9$), a priori exerce influência apreciável. Com mais dados, a verossimilhança domina e as diferentes prioris produzem posterioris cada vez mais parecidas.

### *Código* {-}

```{r}
#| eval: false

# Comparar o efeito da priori escalonada para n pequeno e n grande
# (mesma proporção observada k/n = 2/3 em ambos os casos)

par(mfrow = c(1, 2))

for (kn in list(c(k = 6, n = 9), c(k = 60, n = 90))) {
  k_i <- kn["k"]
  n_i <- kn["n"]
  lik_i  <- dbinom(k_i, size = n_i, prob = p_grid)
  post_i <- lik_i * prior_esc / sum(lik_i * prior_esc)
  plot(p_grid, post_i, type = "l", lwd = 2,
       main = paste("n =", n_i, "| k =", k_i),
       xlab = "p", ylab = "Posteriori (priori escalonada)")
  abline(v = 2 / 3, lty = 2, col = "red", lwd = 1.5)
}
```

::: {.callout-tip appearance="minimal" title="O que observar"}
- Com $n = 9$, a priori escalonada afasta a posteriori de $p = 0{,}5$, concentrando toda a massa acima desse valor.
- Com $n = 90$, a verossimilhança é muito mais informativa e a posteriori converge para a mesma região independentemente da priori, desde que ela não descarte valores plausíveis.
- A largura das duas posterioris também é diferente: com mais dados, a distribuição é mais estreita.
:::

::: {.callout-important appearance="default" icon="false"}
### **PERGUNTA 3** {-}
Com $n = 9$ e priori escalonada, qual é o intervalo aproximado de $p$ onde a posteriori tem probabilidade diferente de zero? Com $n = 90$ e mesma priori, essa restrição ainda é visível no gráfico? O que isso revela sobre a relação entre o tamanho amostral e a influência da priori sobre a conclusão?
:::

# Intervalos de credibilidade e distribuição preditiva

A distribuição posterior contém toda a informação disponível sobre $p$ depois de observar os dados. Para comunicar essa informação de forma resumida, amostramos da posteriori e usamos as amostras para calcular intervalos e fazer previsões.

### *Código* {-}

```{r}
#| eval: false

# Retomar a grade e a posteriori com priori uniforme
p_grid <- seq(0, 1, length.out = 1000)
k <- 6; n <- 9
likelihood <- dbinom(k, size = n, prob = p_grid)
posterior  <- likelihood / sum(likelihood)   # priori uniforme implícita

# Amostrar 10.000 valores proporcionalmente à probabilidade posterior
set.seed(42)
amostras <- sample(p_grid, size = 10000, replace = TRUE, prob = posterior)

# Histograma das amostras
hist(amostras,
     breaks = 50,
     probability = TRUE,
     main  = "Amostras da posteriori (k = 6, n = 9)",
     xlab  = "p",
     col   = "lightblue",
     border = "white")

# Intervalo de credibilidade de 90%: do percentil 5% ao percentil 95%
IC_90 <- quantile(amostras, probs = c(0.05, 0.95))
abline(v = IC_90, col = "red", lwd = 2, lty = 2)
cat("IC 90%:", round(IC_90, 3), "\n")

# Probabilidade posterior de p estar acima de 0.5
prob_acima <- mean(amostras > 0.5)
cat("P(p > 0.5 | dados):", round(prob_acima, 3), "\n")
```

::: {.callout-tip appearance="minimal" title="O que observar"}
- O histograma das amostras deve reproduzir a forma da distribuição posterior calculada na seção anterior.
- O IC de 90% deve ficar aproximadamente entre $0{,}44$ e $0{,}86$, indicando que, dados os 9 lançamentos, há 90% de probabilidade de $p$ estar nesse intervalo.
- `P(p > 0.5 | dados)` é uma probabilidade que pode ser calculada diretamente das amostras, o que seria impossível de obter de forma direta com métodos frequentistas tradicionais.
:::

As amostras da posteriori também permitem fazer previsões sobre novos dados, propagando a incerteza sobre $p$ para as observações futuras.

### *Código* {-}

```{r}
#| eval: false

# Para cada amostra de p, simular 10 novos lançamentos do globo
pred <- rbinom(10000, size = 10, prob = amostras)

# Distribuição preditiva posterior
barplot(table(pred) / 10000,
        main  = "Distribuição preditiva (10 novos lançamentos)",
        xlab  = "Número de 'águas' previsto",
        ylab  = "Probabilidade preditiva",
        col   = "salmon")
```

::: {.callout-tip appearance="minimal" title="O que observar"}
- A distribuição preditiva mostra quais contagens de água são mais esperadas em 10 novos lançamentos, dado o que foi observado.
- O valor mais provável deve ser em torno de 6 ou 7 (proporção próxima a $p \approx 0{,}67$), mas a distribuição é relativamente ampla, refletindo a incerteza sobre $p$ com apenas 9 observações.
- A distribuição preditiva incorpora dois tipos de incerteza: a incerteza sobre $p$ (capturada pela posteriori) e a variabilidade aleatória do processo binomial (capturada por `rbinom()`).
:::

::: {.callout-important appearance="default" icon="false"}
### **PERGUNTA 4** {-}
Qual é o intervalo de credibilidade de 90% obtido? Interprete-o: o que significa dizer que "$p$ tem 90% de probabilidade de estar entre [limite inferior] e [limite superior]"? Recalcule o IC usando $n = 90$ e $k = 60$ (mesma proporção, mais dados). Como o intervalo muda? O que isso indica sobre o papel do tamanho amostral na precisão da estimativa?
:::

# Estimando uma proporção com dados reais

O mesmo procedimento de aproximação por grade pode ser aplicado a qualquer problema de estimação de uma proporção. Aqui, usamos dados antropométricos reais para estimar a proporção de adultos do povo !Kung San (Kalahari) com altura superior a 160 cm [@mcelreath2020].

O dataset `Howell1.csv` contém medições de 544 indivíduos, incluindo altura (`height`), peso (`weight`), idade (`age`) e sexo (`male`). Para esta análise, filtramos apenas os adultos (18 anos ou mais).

### *Código* {-}

```{r}
#| eval: false

# Carregar os dados
howell <- read.csv(
  "_bibliography/mcelreath-2019/mcelreath-2019-data-sets/Howell1.csv",
  sep = ";"
)

# Estrutura e primeiras linhas
str(howell)
head(howell)

# Filtrar apenas adultos
adultos   <- howell[howell$age >= 18, ]
n_adultos <- nrow(adultos)
k_acima   <- sum(adultos$height > 160)

cat("Total de adultos:", n_adultos, "\n")
cat("Acima de 160 cm:", k_acima, "\n")
cat("Proporção observada:", round(k_acima / n_adultos, 3), "\n")
```

::: {.callout-tip appearance="minimal" title="O que observar"}
- `str()` mostra o tipo de cada coluna: `height`, `weight` e `age` são numéricas; `male` é inteiro (0 = feminino, 1 = masculino).
- O número de adultos deve ser próximo a 352 e o número acima de 160 cm próximo a 200.
- A proporção observada ($k/n$) é o valor que o MAP da posteriori vai reproduzir com priori uniforme.
:::

### *Código* {-}

```{r}
#| eval: false

# Aproximação por grade para os dados de Howell1
p_grid <- seq(0, 1, length.out = 1000)
prior  <- rep(1, 1000)
lik    <- dbinom(k_acima, size = n_adultos, prob = p_grid)
post   <- lik * prior / sum(lik * prior)

# Visualizar a posteriori
plot(p_grid, post,
     type = "l", lwd = 2,
     xlab = "Proporção de adultos acima de 160 cm (p)",
     ylab = "Probabilidade posterior",
     main = "Posteriori — dados Howell1")

# Amostrar e calcular intervalo de credibilidade de 95%
set.seed(7)
amostras_howell <- sample(p_grid, size = 10000, replace = TRUE, prob = post)
IC_95           <- quantile(amostras_howell, probs = c(0.025, 0.975))
abline(v = IC_95, lty = 2, col = "red", lwd = 1.5)
cat("IC 95%:", round(IC_95, 3), "\n")
```

::: {.callout-tip appearance="minimal" title="O que observar"}
- Com cerca de 352 adultos, a posteriori é muito mais estreita do que a obtida com $n = 9$ lançamentos do globo.
- O IC de 95% deve ser estreito, refletindo a precisão da estimativa com uma amostra grande.
- Compare visualmente a largura desta distribuição com a da Seção 1 (n = 9). A diferença deve ser dramática.
:::

::: {.callout-important appearance="default" icon="false"}
### **PERGUNTA 5** {-}
Qual é o intervalo de credibilidade de 95% para a proporção de adultos acima de 160 cm? Compare a largura deste intervalo com o IC de 90% calculado na Seção 4 (que usou $n = 9$). O que explica a diferença? Agora calcule a probabilidade posterior de $p > 0{,}5$ para os dados de Howell1 e compare com o valor obtido na Seção 4. O que essa comparação revela sobre o papel do tamanho amostral na inferência?
:::

# Recapitulando

Nesta prática, aplicamos a aproximação por grade para estimar uma proporção desconhecida a partir de dados binários, tanto em um experimento simples quanto em um conjunto de dados reais.

**Conceitos praticados:**

- Extensão do raciocínio de duas hipóteses discretas ($M_0$, $M_1$) para uma grade contínua de $G$ hipóteses sobre $p \in [0, 1]$
- Cálculo da curva de verossimilhança binomial: $\mathcal{L}(p_i \mid k, n) = P(k \mid n, p_i)$
- Os três passos da aproximação por grade: definir a grade e a priori, calcular a verossimilhança, normalizar o produto para obter a posteriori
- Efeito de diferentes prioris (uniforme, escalonada, concentrada) sobre a distribuição posterior
- Convergência da posteriori com o aumento de $n$: a verossimilhança domina com mais dados
- Amostragem da posteriori com `sample()` e cálculo de intervalos de credibilidade com `quantile()`
- Distribuição preditiva posterior: previsões que incorporam incerteza sobre $p$ via `rbinom()`
- Aplicação do procedimento a dados antropométricos reais (Howell1)

**Funções R utilizadas:**

| Função | Uso |
|---|---|
| `seq(0, 1, length.out = G)` | Criar a grade de hipóteses |
| `rep(1, G)` | Priori uniforme |
| `dbinom(k, size = n, prob = p_grid)` | Verossimilhança binomial em toda a grade |
| `ifelse(condição, a, b)` | Priori escalonada |
| `dbeta(p_grid, shape1, shape2)` | Priori concentrada (distribuição Beta) |
| `sum(prior * lik)` | Constante de normalização |
| `which.max(posterior)` | Índice do MAP |
| `sample(p_grid, size, replace, prob)` | Amostrar da posteriori |
| `quantile(amostras, probs)` | Intervalo de credibilidade |
| `rbinom(N, size, prob)` | Simular nova observações (distribuição preditiva) |
| `read.csv(arquivo, sep = ";")` | Carregar dataset em CSV com separador `;` |
