---
title: "Prática em R - Aula 01"
subtitle: "Contrastando hipóteses com o experimento do dado"
author:
  - "Prof. Fabio Cop (*fcferreira@unifesp.br*)"
  - "Instituto do Mar - Unifesp"
date: today
lang: pt-BR
language:
  title-block-author-single: ""
  title-block-author-plural: ""
format:
  html:
    toc: true
    toc-title: "Conteúdo"
    toc-depth: 2
    number-sections: true
    embed-resources: true
    code-fold: false
    code-tools: true
  pdf:
    documentclass: article
    papersize: a4
    geometry:
      - margin=2.5cm
    toc: true
    toc-title: "Conteúdo"
    toc-depth: 2
    number-sections: true
    colorlinks: true
    include-in-header:
      text: |
        \usepackage{authblk}
execute:
   eval: false
---

{{< pagebreak >}}

::: {.callout-note appearance="minimal"}
**Curso:** Bacharelado Interdisciplinar em Ciências do Mar  
**Unidade Curricular (UC):** Probabilidade e Estatística  
**Atividade:** Prática no Laboratório de Informática  
:::

# Os dados do experimento

Nesta aula, geramos dois conjuntos de dados. No primeiro experimento, cada aluno imaginou mentalmente o lançamento de um dado de seis faces e registrou o número que veio à mente. No segundo, cada aluno lançou um dado físico e registrou o resultado real.

Este laboratório deve ser executado no **Google Colab**, com o ambiente configurado para **R**. Ao executar `gs4_auth()`, autorize o acesso à planilha no Google Sheets que armazena os resultados enviados pela turma nos formulários apresentados em aula.

### *Código* {-}

```{r}
#| eval: false
# Instalar os pacotes usados no laboratório
install.packages("googlesheets4")
```

```{r}
# Carregar os pacotes
library(googlesheets4)
```


```{r}
# Autenticar o acesso à planilha no Google Sheets
gs4_auth()
```


```{r}
# Definir a planilha e importar os dados da turma
sheet_url <- "https://docs.google.com/spreadsheets/d/1chvmJlKVOLfeVVc5V21WDOiYaLQTu1yockSpnQokdyc"

dados <- read_sheet(sheet_url)
```


```{r}
# Inspecionar as primeiras linhas e a estrutura da base
head(dados)
```


```{r}
# Separar os resultados dos grupos físico e mental
fisico <- dados$face[dados$grupo == 'fisico']
mental <- dados$face[dados$grupo == 'mental']
```


```{r}
# Contar quantas observações existem em cada grupo
n_mental <- length(mental)
n_fisico  <- length(fisico)

cat("Número de respostas — mental:", n_mental, "\n")
cat("Número de respostas — físico:", n_fisico,  "\n")
```

No objeto `fisico`, ficam armazenadas as respostas do **grupo de influência física**. No objeto `mental`, ficam armazenadas as respostas do **grupo de influência mental**.

# Frequências e proporções

Com os dados importados da planilha da turma, calcule as frequências e proporções de cada face em cada conjunto de dados.

### *Código* {-}

```{r}
# Calcular as frequências absolutas de cada face
freq_mental <- table(factor(mental, levels = 1:6))
freq_fisico  <- table(factor(fisico,  levels = 1:6))

freq_mental
freq_fisico
```


```{r}
# Calcular as proporções de cada face em cada grupo
prop_mental <- freq_mental / n_mental
prop_fisico  <- freq_fisico  / n_fisico

prop_mental
prop_fisico
```


```{r}
# Comparar visualmente as proporções dos dois grupos
par(mfrow = c(1, 2))

barplot(prop_mental,
        main = "Dado mental",
        xlab = "Face",
        ylab = "Proporção",
        ylim = c(0, 0.50),
        col  = "steelblue")
abline(h = 1/6, lty = 2, col = "red", lwd = 1.5)

barplot(prop_fisico,
        main = "Dado físico",
        xlab = "Face",
        ylab = "Proporção",
        ylim = c(0, 0.50),
        col  = "darkgreen")
abline(h = 1/6, lty = 2, col = "red", lwd = 1.5)
```

::: {.callout-tip appearance="minimal" title="O que observar"}
- A linha vermelha tracejada representa a proporção esperada sob o modelo uniforme ($1/6 \approx 0{,}167$).
- Compare os dois gráficos: o dado físico deve apresentar barras próximas à linha. O dado mental pode mostrar um padrão diferente.
- Identifique quais faces parecem mais frequentes em cada conjunto.
:::

::: {.callout-important appearance="default" icon="false"}
### **PERGUNTA 1** {-}
Olhando os dois gráficos de barras gerados a partir dos dados da turma na planilha, descreva o padrão de cada conjunto de dados. As proporções do dado físico ficaram próximas à linha de $1/6$? O dado mental apresentou alguma assimetria ou concentração em faces específicas? Justifique com os valores observados.
:::

# Os modelos probabilísticos

Antes de calcular qualquer medida formal, é preciso traduzir as hipóteses em modelos probabilísticos. O modelo $M_1$ assume que todas as faces são igualmente prováveis. O modelo $M_2$ assume que as faces centrais (3 e 4) são preferidas e as faces extremas (1 e 6) são evitadas.

### *Código* {-}

```{r}
# Definir as probabilidades associadas a cada modelo
p_h1 <- rep(1/6, 6)               # M1: uniforme
p_h2 <- c(1, 2, 4, 4, 2, 1) / 14 # M2: viés central

p_h1
p_h2
```


```{r}
# Verificar se as probabilidades de cada modelo somam 1
sum(p_h1)  # deve ser 1
sum(p_h2)  # deve ser 1

```


```{r}
# Comparar visualmente as probabilidades dos dois modelos
par(mfrow = c(1, 2))

barplot(p_h1,
        names.arg = 1:6,
        main = expression(M[1] ~ "Uniforme"),
        xlab = "Face",
        ylab = "Probabilidade",
        ylim = c(0, 0.35),
        col  = "grey70")

barplot(p_h2,
        names.arg = 1:6,
        main = expression(M[2] ~ "Viés central"),
        xlab = "Face",
        ylab = "Probabilidade",
        ylim = c(0, 0.35),
        col  = "salmon")

```

::: {.callout-tip appearance="minimal" title="O que observar"}
- $M_1$ atribui $1/6 \approx 0{,}167$ a cada face.
- $M_2$ atribui $4/14 \approx 0{,}286$ às faces 3 e 4, e apenas $1/14 \approx 0{,}071$ às faces 1 e 6.
- A diferença entre os dois modelos define o que será medido pela verossimilhança.
:::

::: {.callout-important appearance="default" icon="false"}
### **PERGUNTA 2** {-}
Sob o modelo $M_2$, quantas vezes mais provável é a face 3 em relação à face 1? Mostre o cálculo como obter esta resposta usando o objeto `p_h2`. O padrão visual do dado mental que você observou na Pergunta 1 é mais compatível com $M_1$ ou com $M_2$?
:::

# Verossimilhança e razão de modelos

A verossimilhança mede o grau de compatibilidade entre um modelo e os dados observados. Para dados categóricos com contagens $n_k$ por face e probabilidades $p_k$, a verossimilhança multinomial é dada por:

$$\mathcal{L}(H \mid \text{dados}) = \prod_{k=1}^{6} p_k^{n_k}$$

Na prática, é mais conveniente trabalhar com a log-verossimilhança:

$$\log \mathcal{L}(H \mid \text{dados}) = \sum_{k=1}^{6} n_k \cdot \log(p_k)$$

### *Código* {-}

```{r}
# Calcular as verossimilhanças do modelo para o dado mental
lik_h1_mental <- prod(p_h1 ^ freq_mental)
lik_h2_mental <- prod(p_h2 ^ freq_mental)

cat("L(H1) no dado mental:", signif(lik_h1_mental, 3), "\n")
cat("L(H2) no dado mental:", signif(lik_h2_mental, 3), "\n")
```


```{r}
# Calcular as verossimilhanças do modelo para o dado físico
lik_h1_fisico <- prod(p_h1 ^ freq_fisico)
lik_h2_fisico <- prod(p_h2 ^ freq_fisico)

cat("L(H1) no dado físico:", signif(lik_h1_fisico, 3), "\n")
cat("L(H2) no dado físico:", signif(lik_h2_fisico, 3), "\n")
```


```{r}
# Calcular as log-verossimilhanças para o dado mental
loglik_h1_mental <- sum(freq_mental * log(p_h1))
loglik_h2_mental <- sum(freq_mental * log(p_h2))

cat("log L(H1) no dado mental:", round(loglik_h1_mental, 3), "\n")
cat("log L(H2) no dado mental:", round(loglik_h2_mental, 3), "\n")
```


```{r}
# Calcular as log-verossimilhanças para o dado físico
loglik_h1_fisico <- sum(freq_fisico * log(p_h1))
loglik_h2_fisico <- sum(freq_fisico * log(p_h2))

cat("log L(H1) no dado físico:", round(loglik_h1_fisico, 3), "\n")
cat("log L(H2) no dado físico:", round(loglik_h2_fisico, 3), "\n")
```


```{r}
# Reunir os valores calculados para comparar os dois conjuntos
cat("=== Dado mental ===\n")
cat("  L(H1):", signif(lik_h1_mental, 3), "\n")
cat("  L(H2):", signif(lik_h2_mental, 3), "\n")
cat("  log L(H1):", round(loglik_h1_mental, 3), "\n")
cat("  log L(H2):", round(loglik_h2_mental, 3), "\n")

cat("=== Dado físico ===\n")
cat("  L(H1):", signif(lik_h1_fisico, 3), "\n")
cat("  L(H2):", signif(lik_h2_fisico, 3), "\n")
cat("  log L(H1):", round(loglik_h1_fisico, 3), "\n")
cat("  log L(H2):", round(loglik_h2_fisico, 3), "\n")
```

### *Código* {-}

```{r}
# Calcular a razão de verossimilhanças para cada conjunto
lambda_mental <- exp(loglik_h2_mental - loglik_h1_mental)
lambda_fisico  <- exp(loglik_h2_fisico  - loglik_h1_fisico)

```


```{r}
# Exibir a razão de verossimilhanças dos dois conjuntos
cat("Razão H2/H1 — dado mental:", round(lambda_mental, 2), "\n")
cat("Razão H2/H1 — dado físico:", round(lambda_fisico,  2), "\n")
```

::: {.callout-tip appearance="minimal" title="O que observar"}
- Valores de $\Lambda > 1$ indicam que os dados são mais compatíveis com $M_2$.
- Valores de $\Lambda < 1$ indicam que os dados são mais compatíveis com $M_1$.
- Compare os dois conjuntos de dados: esperamos que o dado físico produza uma razão próxima de 1 (nenhum modelo se destaca muito) e o dado mental produza uma razão maior (favorecendo $M_2$).
:::

::: {.callout-important appearance="default" icon="false"}
### **PERGUNTA 3** {-}
Quais são os valores de $\Lambda$ para o dado mental e para o dado físico? Para cada conjunto de dados, qual modelo é mais compatível com os dados? A razão de verossimilhanças confirma o que você esperava com base na inspeção visual dos gráficos?
:::

# Simulação e verificação preditiva

Uma razão de verossimilhanças sozinha não é suficiente para interpretar o resultado. É preciso saber qual distribuição de valores de $\Lambda$ seria esperada pelo acaso quando $H_1$ for verdadeiro. A simulação constrói essa distribuição de referência.

### *Código* {-}

```{r}
# Definir quantas simulações serão usadas como referência
n_sim <- 1000
```


```{r}
# Simular valores de log(Lambda) quando H1 é o modelo verdadeiro
log_razoes_sim <- replicate(n_sim, {
  amostra  <- sample(1:6, size = n_mental, replace = TRUE, prob = p_h1)
  freq_sim <- table(factor(amostra, levels = 1:6))
  ll_h1    <- sum(freq_sim * log(p_h1))
  ll_h2    <- sum(freq_sim * log(p_h2))
  ll_h2 - ll_h1   # log da razão de verossimilhanças
})
```


```{r}
# Calcular o valor observado e o percentil de referência
log_lambda_obs <- loglik_h2_mental - loglik_h1_mental
p95 <- quantile(log_razoes_sim, 0.95)

cat("log(Lambda) observado:", round(log_lambda_obs, 3), "\n")
cat("Percentil 95% sob H1:", round(p95, 3), "\n")
```


```{r}
# Visualizar a distribuição simulada e destacar os valores de referência
hist(c(log(lambda_mental),log_razoes_sim),
     main = expression("Distribuição de log(" * Lambda * ") sob H"[1]),
     xlab = expression("log(" * Lambda * ")"),
     col  = "lightblue",
     border = "white",
     breaks = 30)

abline(v = log_lambda_obs, col = "red", lwd = 2, lty = 2)
abline(v = p95, col = "orange", lwd = 2, lty = 3)

legend("topright",
       legend = c("Valor observado", "Percentil 95%"),
       col    = c("red", "orange"),
       lty    = c(2, 3),
       lwd    = 2)
```

::: {.callout-tip appearance="minimal" title="O que observar"}
- O histograma mostra a distribuição de $\log(\Lambda)$ esperada quando $H_1$ é verdadeiro e os dados são apenas variação aleatória.
- A linha vermelha marca o valor observado nos dados da turma (dado mental).
- A linha laranja marca o percentil 95%: apenas 5% das simulações sob $H_1$ produzem valores acima desse limiar.
- Se a linha vermelha estiver à direita da laranja, o valor observado está além do que seria esperado por acaso sob $H_1$.
:::

::: {.callout-important appearance="default" icon="false"}
### **PERGUNTA 4** {-}
O valor de $\log(\Lambda)$ observado para o dado mental supera o percentil 95% da distribuição simulada sob $H_1$? O que isso indica sobre a plausibilidade de $H_2$ como explicação dos dados?
:::

A verificação preditiva compara os dados reais com amostras geradas sob o modelo candidato ($M_2$). Se $M_2$ descreve bem o processo gerador, as amostras simuladas devem se parecer com os dados reais.

### *Código* {-}

```{r}
# Gerar cinco amostras sob M2 com o mesmo tamanho do dado mental
sim_H2 <- replicate(5, {
  amostra <- sample(1:6, size = n_mental, replace = TRUE, prob = p_h2)
  table(factor(amostra, levels = 1:6)) / n_mental
})
```


```{r}
# Inspecionar as proporções produzidas pelas simulações sob M2
sim_H2
```


```{r}
# Comparar as simulações sob M2 com o padrão observado
par(mfrow = c(2, 3))

for (i in 1:5) {
  barplot(sim_H2[, i],
          main = paste("Simulação", i, "sob M2"),
          xlab = "Face",
          ylab = "Proporção",
          ylim = c(0, 0.45),
          col  = "salmon")
  abline(h = 1/6, lty = 2, col = "red")
}

barplot(prop_mental,
        main = "Dado mental (observado)",
        xlab = "Face",
        ylab = "Proporção",
        ylim = c(0, 0.45),
        col  = "steelblue")
abline(h = 1/6, lty = 2, col = "red")
```

::: {.callout-tip appearance="minimal" title="O que observar"}
- Cada um dos cinco primeiros painéis mostra uma amostra gerada pelo modelo $M_2$ com o mesmo número de observações da turma.
- O último painel mostra os dados reais do dado mental.
- Se as simulações apresentarem padrões semelhantes aos dados (faces centrais mais frequentes, extremas menos frequentes), isso sugere que $M_2$ captura o mecanismo que gerou os dados.
:::

::: {.callout-important appearance="default" icon="false"}
### **PERGUNTA 5** {-}
Visualmente, as cinco simulações sob $M_2$ se assemelham ao padrão observado no dado mental? Descreva as semelhanças e diferenças. O que esse resultado implica sobre a adequação de $M_2$ como modelo do comportamento humano?
:::

# Atualização bayesiana

Antes de ver os dados, a turma votou sobre qual hipótese parecia mais provável para o dado mental. Essa votação coletiva constitui a **distribuição a priori**, que representa nossa crença distribuída entre $H_1$ e $H_2$ antes de qualquer evidência.

### *Código* {-}

```{r}
# Registrar os votos da turma para cada hipótese
votos_h1 <- 32   # quantos acharam que o dado mental seguiria H1
votos_h2 <- 18   # quantos acharam que o dado mental seguiria H2
n_turma  <- votos_h1 + votos_h2
```


```{r}
# Calcular a distribuição a priori a partir da votação
prior <- c(H1 = votos_h1 / n_turma,
           H2 = votos_h2 / n_turma)
```


```{r}
# Exibir a distribuição a priori da turma
cat("Priori:\n")
print(round(prior, 3))
```

### *Código* {-}

```{r}
# Organizar as verossimilhanças do dado mental em um vetor
lik_mental <- c(H1 = exp(loglik_h1_mental),
                H2 = exp(loglik_h2_mental))

lik_mental
```


```{r}
# Calcular a posteriori combinando priori e verossimilhança
post_mental <- prior * lik_mental
post_mental <- post_mental / sum(post_mental)
```


```{r}
# Exibir a distribuição a posteriori para o dado mental
cat("Posteriori (dado mental):\n")
print(round(post_mental, 3))
```


```{r}
# Visualizar a atualização da crença após observar os dados
par(mfrow = c(1, 3))

barplot(prior,
        main   = "Priori (votação)",
        col    = c("grey70", "salmon"),
        ylim   = c(0, 1),
        ylab   = "Probabilidade",
        names.arg = c(expression(H[1]), expression(H[2])))

barplot(lik_mental / sum(lik_mental),
        main   = "Verossimilhança\n(normalizada)",
        col    = c("grey70", "salmon"),
        ylim   = c(0, 1),
        names.arg = c(expression(H[1]), expression(H[2])))

barplot(post_mental,
        main   = "Posteriori\n(dado mental)",
        col    = c("grey70", "salmon"),
        ylim   = c(0, 1),
        names.arg = c(expression(H[1]), expression(H[2])))
```

::: {.callout-tip appearance="minimal" title="O que observar"}
- O painel da esquerda mostra a priori: a distribuição de crença antes dos dados.
- O painel central mostra a verossimilhança normalizada: o quanto cada modelo é suportado pelos dados.
- O painel da direita mostra a posteriori: a crença atualizada após combinar priori e verossimilhança.
- Se a maioria da turma votou em $H_1$ (priori forte em $H_1$), mas os dados favorecem $H_2$, observe como a posteriori reflete o equilíbrio entre esses dois fatores.
:::

::: {.callout-important appearance="default" icon="false"}
### **PERGUNTA 6** {-}
Compare a priori com a posteriori para o dado mental. Qual hipótese recebeu mais probabilidade a posteriori? A evidência dos dados foi suficiente para mudar a crença coletiva da turma? Agora, substitua a priori por `c(H1 = 0.95, H2 = 0.05)` e recalcule a posteriori. A conclusão muda? O que isso indica sobre o papel da priori quando a crença inicial é muito forte?
:::
