---
title: "Prática em R - Aula 01"
subtitle: "Contrastando hipóteses com verossimilhança"
author:
  - "Prof. Fabio Cop (*fcferreira@unifesp.br*)"
  - "Instituto do Mar - Unifesp"
date: today
lang: pt-BR
language:
  title-block-author-single: ""
  title-block-author-plural: ""
format:
  html:
    toc: true
    toc-title: "Conteúdo"
    toc-depth: 2
    number-sections: true
    embed-resources: true
    code-fold: false
    code-tools: true
  pdf:
    documentclass: article
    papersize: a4
    geometry:
      - margin=2.5cm
    toc: true
    toc-title: "Conteúdo"
    toc-depth: 2
    number-sections: true
    colorlinks: true
    include-in-header:
      text: |
        \usepackage{authblk}
execute:
   eval: false
---

{{< pagebreak >}}

::: {.callout-note appearance="minimal"}
**Curso:** Bacharelado Interdisciplinar em Ciências do Mar\
**Unidade Curricular (UC):** Probabilidade e Estatística\
**Atividade:** Prática no Laboratório de Informática
:::

# Introdução

Nesta prática, trabalhamos com dois conjuntos de dados coletados em aula: um gerado por influência mental (cada aluno imaginou mentalmente o lançamento de um dado de seis faces e registrou o número que veio à mente) e outro gerado por influência física (cada aluno lançou um dado real e registrou o resultado). A pergunta que orienta a análise é: os dois conjuntos seguem o mesmo modelo probabilístico?

Para responder, traduzimos as hipóteses em modelos formais e usamos a verossimilhança para medir a compatibilidade entre cada modelo e os dados observados. Ao final, calculamos a razão de verossimilhanças, que resume a evidência a favor de um modelo em relação ao outro.

Esta prática deve ser executada no **Google Colab** com o ambiente configurado para **R**.

# Os dados do experimento

Os dados da turma estão armazenados em uma planilha no Google Sheets. Ao executar `gs4_auth()`, autorize o acesso para que o R possa importar os resultados registrados durante a aula.

### *Código* {-}

```{r}
#| eval: false
# Instalar os pacotes usados no laboratório
install.packages("googlesheets4")
```

```{r}
# Carregar os pacotes
library(googlesheets4)
```

```{r}
# Autenticar o acesso à planilha no Google Sheets
gs4_auth()
```

```{r}
# Definir a planilha e importar os dados da turma
sheet_url <- "https://docs.google.com/spreadsheets/d/1chvmJlKVOLfeVVc5V21WDOiYaLQTu1yockSpnQokdyc"

dados <- read_sheet(sheet_url)
```

```{r}
# Inspecionar as primeiras linhas e a estrutura da base
head(dados)
```

```{r}
# Separar os resultados dos grupos físico e mental
fisico <- dados$face[dados$grupo == 'fisico']
mental <- dados$face[dados$grupo == 'mental']
```

```{r}
# Contar quantas observações existem em cada grupo
n_mental <- length(mental)
n_fisico  <- length(fisico)

cat("Número de respostas — mental:", n_mental, "\n")
cat("Número de respostas — físico:", n_fisico,  "\n")
```

No objeto `fisico` ficam armazenadas as respostas do grupo de influência física. No objeto `mental` ficam armazenadas as respostas do grupo de influência mental.

# Frequências e proporções

Com os dados importados, calcule as frequências e proporções de cada face em cada conjunto.

### *Código* {-}

```{r}
# Calcular as frequências absolutas de cada face
freq_mental <- table(factor(mental, levels = 1:6))
freq_fisico  <- table(factor(fisico,  levels = 1:6))

freq_mental
freq_fisico
```

```{r}
# Calcular as proporções de cada face em cada grupo
prop_mental <- freq_mental / n_mental
prop_fisico  <- freq_fisico  / n_fisico

prop_mental
prop_fisico
```

```{r}
# Comparar visualmente as proporções dos dois grupos
par(mfrow = c(1, 2))

barplot(prop_mental,
        main = "Dado mental",
        xlab = "Face",
        ylab = "Proporção",
        ylim = c(0, 0.50),
        col  = "steelblue")
abline(h = 1/6, lty = 2, col = "red", lwd = 1.5)

barplot(prop_fisico,
        main = "Dado físico",
        xlab = "Face",
        ylab = "Proporção",
        ylim = c(0, 0.50),
        col  = "darkgreen")
abline(h = 1/6, lty = 2, col = "red", lwd = 1.5)
```

::: {.callout-tip appearance="minimal" title="O que observar"}
- A linha vermelha tracejada representa a proporção esperada sob o modelo uniforme ($1/6 \approx 0{,}167$).
- Compare os dois gráficos: o dado físico deve apresentar barras próximas à linha. O dado mental pode mostrar um padrão diferente.
- Identifique quais faces parecem mais frequentes em cada conjunto.
:::

::: {.callout-important appearance="default" icon="false"}
### **PERGUNTA 1** {-}
Olhando os dois gráficos de barras gerados a partir dos dados da turma, descreva o padrão de cada conjunto de dados. As proporções do dado físico ficaram próximas à linha de $1/6$? O dado mental apresentou alguma assimetria ou concentração em faces específicas? Justifique com os valores observados.
:::

# Os modelos probabilísticos

Antes de calcular qualquer medida formal, é preciso traduzir as hipóteses em modelos probabilísticos. O modelo $M_1$ assume que todas as faces são igualmente prováveis. O modelo $M_2$ assume que as faces centrais (3 e 4) são preferidas e as faces extremas (1 e 6) são evitadas.

### *Código* {-}

```{r}
# Definir as probabilidades associadas a cada modelo
p_h1 <- rep(1/6, 6)               # M1: uniforme
p_h2 <- c(1, 2, 4, 4, 2, 1) / 14 # M2: viés central

p_h1
p_h2
```

```{r}
# Verificar se as probabilidades de cada modelo somam 1
sum(p_h1)  # deve ser 1
sum(p_h2)  # deve ser 1
```

```{r}
# Comparar visualmente as probabilidades dos dois modelos
par(mfrow = c(1, 2))

barplot(p_h1,
        names.arg = 1:6,
        main = expression(M[1] ~ "Uniforme"),
        xlab = "Face",
        ylab = "Probabilidade",
        ylim = c(0, 0.35),
        col  = "grey70")

barplot(p_h2,
        names.arg = 1:6,
        main = expression(M[2] ~ "Viés central"),
        xlab = "Face",
        ylab = "Probabilidade",
        ylim = c(0, 0.35),
        col  = "salmon")
```

::: {.callout-tip appearance="minimal" title="O que observar"}
- $M_1$ atribui $1/6 \approx 0{,}167$ a cada face.
- $M_2$ atribui $4/14 \approx 0{,}286$ às faces 3 e 4, e apenas $1/14 \approx 0{,}071$ às faces 1 e 6.
- A diferença entre os dois modelos define o que será medido pela verossimilhança.
:::

::: {.callout-important appearance="default" icon="false"}
### **PERGUNTA 2** {-}
Sob o modelo $M_2$, quantas vezes mais provável é a face 3 em relação à face 1? Mostre o cálculo usando o objeto `p_h2`. O padrão visual do dado mental que você observou na Pergunta 1 é mais compatível com $M_1$ ou com $M_2$?
:::

# Verossimilhança

A verossimilhança mede o grau de compatibilidade entre um modelo e os dados observados. Para dados categóricos com contagens $n_k$ por face e probabilidades $p_k$, a verossimilhança multinomial é dada por:

$$\mathcal{L}(H \mid \text{dados}) = \prod_{k=1}^{6} p_k^{n_k}$$

Na prática, é mais conveniente trabalhar com a log-verossimilhança:

$$\log \mathcal{L}(H \mid \text{dados}) = \sum_{k=1}^{6} n_k \cdot \log(p_k)$$

### *Código* {-}

```{r}
# Calcular as log-verossimilhanças para o dado mental
loglik_h1_mental <- sum(freq_mental * log(p_h1))
loglik_h2_mental <- sum(freq_mental * log(p_h2))

cat("log L(H1) no dado mental:", round(loglik_h1_mental, 3), "\n")
cat("log L(H2) no dado mental:", round(loglik_h2_mental, 3), "\n")
```

```{r}
# Calcular as log-verossimilhanças para o dado físico
loglik_h1_fisico <- sum(freq_fisico * log(p_h1))
loglik_h2_fisico <- sum(freq_fisico * log(p_h2))

cat("log L(H1) no dado físico:", round(loglik_h1_fisico, 3), "\n")
cat("log L(H2) no dado físico:", round(loglik_h2_fisico, 3), "\n")
```

```{r}
# Converter para a escala original
lik_h1_mental <- exp(loglik_h1_mental)
lik_h2_mental <- exp(loglik_h2_mental)
lik_h1_fisico <- exp(loglik_h1_fisico)
lik_h2_fisico <- exp(loglik_h2_fisico)

cat("=== Dado mental ===\n")
cat("  L(H1):", signif(lik_h1_mental, 3), "\n")
cat("  L(H2):", signif(lik_h2_mental, 3), "\n")

cat("=== Dado físico ===\n")
cat("  L(H1):", signif(lik_h1_fisico, 3), "\n")
cat("  L(H2):", signif(lik_h2_fisico, 3), "\n")
```

::: {.callout-tip appearance="minimal" title="O que observar"}
- As log-verossimilhanças são sempre valores negativos, pois $\log(p_k) \leq 0$ para $p_k \leq 1$.
- O que importa não é o valor absoluto, mas a diferença entre as log-verossimilhanças dos dois modelos.
- O modelo com log-verossimilhança maior (menos negativa) é mais compatível com os dados.
:::

# Razão de verossimilhanças

Para comparar os dois modelos de forma direta, calculamos a razão de verossimilhanças $\Lambda = \mathcal{L}(H_2) / \mathcal{L}(H_1)$. Em escala logarítmica, a razão se torna uma diferença: $\log \Lambda = \log \mathcal{L}(H_2) - \log \mathcal{L}(H_1)$.

### *Código* {-}

```{r}
# Calcular a razão de verossimilhanças para cada conjunto
lambda_mental <- exp(loglik_h2_mental - loglik_h1_mental)
lambda_fisico  <- exp(loglik_h2_fisico  - loglik_h1_fisico)

cat("Razão H2/H1 — dado mental:", round(lambda_mental, 2), "\n")
cat("Razão H2/H1 — dado físico:", round(lambda_fisico,  2), "\n")
```

::: {.callout-tip appearance="minimal" title="O que observar"}
- Valores de $\Lambda > 1$ indicam que os dados são mais compatíveis com $M_2$.
- Valores de $\Lambda < 1$ indicam que os dados são mais compatíveis com $M_1$.
- Esperamos que o dado físico produza uma razão próxima de 1 (nenhum modelo se destaca muito) e o dado mental produza uma razão maior (favorecendo $M_2$).
:::

::: {.callout-important appearance="default" icon="false"}
### **PERGUNTA 3** {-}
Quais são os valores de $\Lambda$ para o dado mental e para o dado físico? Para cada conjunto de dados, qual modelo é mais compatível? A razão de verossimilhanças confirma o que você esperava com base na inspeção visual dos gráficos?
:::

# Conclusão

Nesta prática, percorremos o caminho da formulação de hipóteses até a comparação formal de modelos por meio da razão de verossimilhanças. Definimos dois modelos probabilísticos ($M_1$ uniforme e $M_2$ com viés central), calculamos a compatibilidade de cada modelo com os dados da turma e usamos a razão $\Lambda$ para expressar a evidência relativa.