---
title: "Prática em R - Aula 08"
subtitle: "Estimação bayesiana: distribuições a priori, verossimilhança e diagnósticos MCMC"
author:
  - "Prof. Fabio Cop (*fcferreira@unifesp.br*)"
  - "Instituto do Mar - Unifesp"
date: today
lang: pt-BR
language:
  title-block-author-single: ""
  title-block-author-plural: ""
format:
  html:
    toc: true
    toc-title: "Conteúdo"
    toc-depth: 2
    number-sections: true
    embed-resources: true
    code-fold: false
    code-tools: true
  pdf:
    documentclass: article
    papersize: a4
    geometry:
      - margin=2.5cm
    toc: true
    toc-title: "Conteúdo"
    toc-depth: 2
    number-sections: true
    colorlinks: true
    include-in-header:
      text: |
        \usepackage{authblk}
---

{{< pagebreak >}}

::: {.callout-note appearance="minimal"}
**Curso:** Bacharelado Interdisciplinar em Ciências do Mar\
**Unidade Curricular (UC):** Probabilidade e Estatística\
**Atividade:** Prática no Laboratório de Informática
:::

::: {.callout-important appearance="minimal" title="Instruções"}
1. **Copie e execute** código disponível ou **crie** o código conforme solicitado.
2. **Observe** os resultados que aparecem.
3. **Responda** às perguntas no documento que você vai entregar.
4. **Entrega:** Acesse o Moodle, localize a lista de exercícios correspondente à aula e registre suas respostas diretamente na atividade indicada, respeitando o prazo estabelecido.
:::

# Distribuições a priori padrão do brms

O brms ajusta modelos bayesianos usando MCMC, o que exige que cada parâmetro tenha uma distribuição a priori especificada. Quando o usuário não define as distribuições a priori, o brms adota distribuições padrão escolhidas automaticamente com base no tipo de modelo e nas variáveis envolvidas. Nesta seção, examinamos quais são essas distribuições a priori padrão para o modelo de regressão linear altura-peso.

Os dados utilizados são os dados antropométricos de adultos do Kalahari (Howell1), provenientes de [@mcelreath2020]. O conjunto contém medidas de altura (cm), peso (kg), idade (anos) e sexo de indivíduos !Kung San.

### *Código* {-}

```{r}
#| eval: false

library(brms)
library(bayesplot)
library(posterior)

# Carregar os dados
howell <- read.csv("../../_bibliography/mcelreath-2019/mcelreath-2019-data-sets/Howell1.csv",
                   sep = ";")

# Inspecionar a estrutura dos dados
str(howell)
head(howell)
```

::: {.callout-tip appearance="minimal" title="O que observar"}
- A variável `height` contém alturas em centímetros.
- A variável `weight` contém pesos em quilogramas.
- A variável `age` registra a idade em anos.
- O conjunto inclui indivíduos de todas as idades, incluindo crianças.
:::

### *Código* {-}

```{r}
#| eval: false

# Filtrar apenas adultos (idade >= 18 anos)
adultos <- howell[howell$age >= 18, ]

# Verificar dimensões
nrow(adultos)
summary(adultos[, c("height", "weight")])
```

::: {.callout-tip appearance="minimal" title="O que observar"}
- Após o filtro, o conjunto de adultos deve conter 352 indivíduos.
- A altura média dos adultos gira em torno de 154 cm.
- O peso médio fica próximo de 45 kg.
:::

### *Código* {-}

```{r}
#| eval: false

# Examinar as distribuições a priori padrão que o brms adotaria
# para o modelo height ~ weight, antes de ajustar qualquer modelo
prioris_padrao <- get_prior(height ~ weight,
                            data = adultos,
                            family = gaussian())

# Exibir as distribuições a priori padrão
prioris_padrao
```

::: {.callout-tip appearance="minimal" title="O que observar"}
- A saída lista as distribuições a priori para cada classe de parâmetro: `Intercept`, `b` (coeficiente angular) e `sigma` (desvio padrão residual).
- A coluna `prior` descreve a forma da distribuição (por exemplo, `student_t(3, 154, 8.9)`).
- A coluna `class` indica a qual parâmetro a distribuição a priori se aplica.
:::

::: {.callout-important appearance="default" icon="false"}
### **PERGUNTA 1** {-}
Identifique as distribuições a priori padrão do brms para os parâmetros `Intercept`, `b` e `sigma` neste modelo. Para cada parâmetro, indique o nome da distribuição e seus valores. Em sua interpretação, essas distribuições a priori são informativas ou fracamente informativas? Justifique.
:::

# Especificando distribuições a priori explícitas

O brms permite substituir as distribuições a priori padrão por distribuições definidas pelo analista. A escolha de distribuições a priori fracamente informativas, ancoradas em conhecimento biológico plausível, é uma prática recomendada. Aqui, especificamos distribuições a priori explícitas para o modelo altura-peso e comparamos os resultados com o modelo de distribuições a priori padrão.

### *Código* {-}

```{r}
#| eval: false

# Definir distribuições a priori explícitas fracamente informativas
# Intercept: altura média esperada para peso médio ~ Normal(170, 20)
# b (coeficiente angular): esperamos relação positiva, mas sem exagero ~ Normal(0, 10)
# sigma: desvio padrão residual positivo ~ Exponential(1)
prioris_explicitas <- c(
  prior(normal(170, 20), class = Intercept),
  prior(normal(0, 10),   class = b),
  prior(exponential(1),  class = sigma)
)

# Ajustar o modelo com distribuições a priori explícitas
modelo_08 <- brm(height ~ weight,
                 data   = adultos,
                 family = gaussian(),
                 prior  = prioris_explicitas,
                 chains = 4,
                 iter   = 2000,
                 seed   = 42)

# Resumo do modelo ajustado
summary(modelo_08)
```

::: {.callout-tip appearance="minimal" title="O que observar"}
- A saída mostra as estimativas dos parâmetros: `Intercept`, `b_weight` e `sigma`.
- A coluna `Estimate` contém a média a posteriori de cada parâmetro.
- As colunas `l-95% CI` e `u-95% CI` delimitam o intervalo de credibilidade de 95%.
- As colunas `Rhat` e `Bulk_ESS` informam sobre a qualidade das cadeias MCMC.
:::

### *Código* {-}

```{r}
#| eval: false

# Verificar quais distribuições a priori foram efetivamente usadas no modelo
prior_summary(modelo_08)
```

::: {.callout-tip appearance="minimal" title="O que observar"}
- A saída confirma que as distribuições a priori especificadas foram aceitas pelo brms.
- Compare com a saída de `get_prior()` da seção anterior para verificar as diferenças.
:::

::: {.callout-important appearance="default" icon="false"}
### **PERGUNTA 2** {-}
Quais são as estimativas da média a posteriori para os parâmetros `Intercept`, `b_weight` e `sigma`? Interprete o coeficiente angular `b_weight`: o que ele indica sobre a relação entre peso e altura nesta população? Indique também o intervalo de credibilidade de 95% para `b_weight`.
:::

# Checagem preditiva a priori

Antes de incorporar os dados, é possível verificar se as distribuições a priori especificadas geram predições biologicamente plausíveis. Essa etapa é chamada de checagem preditiva a priori. Para realizá-la, o brms ajusta o modelo usando apenas as distribuições a priori, sem atualizar com os dados observados. O argumento `sample_prior = "only"` ativa esse modo.

### *Código* {-}

```{r}
#| eval: false

# Ajustar o modelo usando apenas as distribuições a priori (sem atualização pelos dados)
modelo_priori <- brm(height ~ weight,
                     data         = adultos,
                     family       = gaussian(),
                     prior        = prioris_explicitas,
                     sample_prior = "only",
                     chains       = 4,
                     iter         = 2000,
                     seed         = 42)

# Checagem preditiva a priori: comparar predições das distribuições a priori
# com os dados observados
pp_check(modelo_priori, ndraws = 50)
```

::: {.callout-tip appearance="minimal" title="O que observar"}
- A linha escura representa a distribuição dos dados observados (alturas dos adultos).
- As linhas claras representam 50 distribuições preditivas geradas pelas distribuições a priori.
- Distribuições a priori adequadas produzem predições que cobrem a região dos dados observados, sem concentração em valores implausíveis (por exemplo, alturas negativas ou acima de 250 cm).
:::

### *Código* {-}

```{r}
#| eval: false

# Histograma das alturas preditas pelas distribuições a priori
# para visualizar a amplitude das predições
amostras_priori <- as_draws_df(modelo_priori)

# Extrair predições da distribuição a priori para um indivíduo com peso = 50 kg
pred_priori <- posterior_predict(modelo_priori,
                                  newdata = data.frame(weight = 50))

hist(pred_priori,
     main = "Predições das distribuições a priori: altura para peso = 50 kg",
     xlab = "Altura predita (cm)",
     col  = "lightblue",
     border = "white")
```

::: {.callout-tip appearance="minimal" title="O que observar"}
- O histograma mostra a amplitude de valores de altura que as distribuições a priori atribuem a um indivíduo com 50 kg.
- Valores fora do intervalo de 100 a 250 cm seriam biologicamente implausíveis para adultos.
- Se o histograma concentrar a maioria das predições em uma faixa razoável, as distribuições a priori são consideradas adequadas.
:::

::: {.callout-important appearance="default" icon="false"}
### **PERGUNTA 3** {-}
As distribuições a priori especificadas geram predições biologicamente plausíveis para a altura de adultos? Justifique com base na checagem preditiva a priori. Se você identificasse predições implausíveis, qual parâmetro revisaria e de que forma?
:::

# Diagnósticos de convergência MCMC

O MCMC gera amostras da distribuição a posteriori por meio de cadeias que percorrem o espaço de parâmetros. Para que as estimativas sejam confiáveis, as cadeias precisam ter convergido para a distribuição a posteriori. Os diagnósticos de convergência verificam se isso ocorreu.

## Gráfico de traço

O gráfico de traço exibe a trajetória de cada cadeia ao longo das iterações. Cadeias convergidas se entrelaçam densamente em torno dos mesmos valores, sem deriva ou padrão sistemático.

### *Código* {-}

```{r}
#| eval: false

# Gráfico de traço para os parâmetros do modelo
# usando mcmc_trace() do pacote bayesplot
mcmc_trace(modelo_08,
           pars = c("b_Intercept", "b_weight", "sigma"))
```

::: {.callout-tip appearance="minimal" title="O que observar"}
- Cada cor representa uma cadeia MCMC diferente (o modelo usa 4 cadeias por padrão).
- Cadeias saudáveis apresentam aspecto de "caterpillar" (lagarta): mistura densa e estacionária em torno de um valor central.
- Deriva sistemática ou separação entre cadeias indica problemas de convergência.
:::

## R-hat e tamanho efetivo da amostra

O R-hat compara a variância dentro de cada cadeia com a variância entre cadeias. Valores próximos de 1,00 indicam convergência. O tamanho efetivo da amostra (ESS) estima quantas amostras independentes equivalentes as cadeias autocorrelacionadas produziram.

### *Código* {-}

```{r}
#| eval: false

# Extrair os diagnósticos de convergência do resumo do modelo
resumo <- summary(modelo_08)

# Visualizar as estatísticas de diagnóstico
resumo$fixed      # parâmetros de efeitos fixos
resumo$spec_pars  # parâmetros específicos da família (sigma)
```

::: {.callout-tip appearance="minimal" title="O que observar"}
- A coluna `Rhat` deve ser igual ou muito próxima de 1,00 para todos os parâmetros. Valores acima de 1,05 indicam problemas de convergência.
- `Bulk_ESS` mede a qualidade da amostragem na região central da distribuição. Valores abaixo de 100 por cadeia (400 no total com 4 cadeias) exigem atenção.
- `Tail_ESS` mede a qualidade da amostragem nas caudas da distribuição, importante para calcular intervalos de credibilidade.
:::

### *Código* {-}

```{r}
#| eval: false

# Visualizar gráfico de autocorrelação das cadeias
mcmc_acf(modelo_08,
         pars = c("b_Intercept", "b_weight", "sigma"))
```

::: {.callout-tip appearance="minimal" title="O que observar"}
- O gráfico mostra a autocorrelação entre iterações consecutivas para cada parâmetro.
- Autocorrelação baixa (próxima de zero já nos primeiros lags) indica amostragem eficiente.
- Autocorrelação alta e persistente reduz o tamanho efetivo da amostra.
:::

::: {.callout-important appearance="default" icon="false"}
### **PERGUNTA 4** {-}
Com base nos gráficos de traço e nos valores de R-hat e ESS obtidos, as cadeias MCMC convergiram satisfatoriamente? Indique os valores de R-hat e Bulk_ESS para os parâmetros `b_Intercept`, `b_weight` e `sigma`. Explique o que cada um desses diagnósticos avalia.
:::

# Checagem preditiva da posteriori

Após o ajuste do modelo, é importante verificar se ele consegue reproduzir padrões presentes nos dados observados. A checagem preditiva da posteriori consiste em simular novos conjuntos de dados a partir da distribuição a posteriori e compará-los com os dados reais. Discrepâncias sistemáticas entre os dados simulados e os dados observados indicam que o modelo não captura adequadamente a estrutura dos dados.

### *Código* {-}

```{r}
#| eval: false

# Checagem preditiva da posteriori: comparar dados observados
# com distribuições preditivas geradas a partir da distribuição a posteriori
pp_check(modelo_08, ndraws = 50)
```

::: {.callout-tip appearance="minimal" title="O que observar"}
- A linha escura representa a distribuição dos dados observados.
- As linhas claras representam 50 distribuições preditivas geradas a partir da distribuição a posteriori.
- Um modelo adequado produz distribuições preditivas que se sobrepõem bem à distribuição observada, sem padrões sistemáticos de discrepância.
:::

### *Código* {-}

```{r}
#| eval: false

# Checagem preditiva alternativa: comparar predições médias com valores observados
pp_check(modelo_08, type = "scatter_avg")
```

::: {.callout-tip appearance="minimal" title="O que observar"}
- O gráfico plota os valores preditos médios pela distribuição a posteriori (eixo y) contra os valores observados (eixo x).
- Pontos alinhados à diagonal indicam boa concordância entre predições e observações.
- Desvios sistemáticos da diagonal revelam viés no modelo.
:::

### *Código* {-}

```{r}
#| eval: false

# Extrair amostras da posteriori para análise adicional
amostras_post <- as_draws_df(modelo_08)

# Visualizar as primeiras linhas do data frame de amostras
head(amostras_post)

# Calcular médias e quantis para os parâmetros principais
summarise_draws(amostras_post,
                mean, sd,
                ~quantile(.x, probs = c(0.025, 0.975)))
```

::: {.callout-tip appearance="minimal" title="O que observar"}
- A função `as_draws_df()` extrai as amostras da posteriori em formato de data frame, com uma coluna por parâmetro e uma linha por iteração.
- Cada linha representa uma amostra conjunta dos parâmetros.
- `summarise_draws()` calcula resumos numéricos das distribuições a posteriori de forma direta.
:::

::: {.callout-important appearance="default" icon="false"}
### **PERGUNTA 5** {-}
A checagem preditiva da posteriori indica que o modelo linear gaussiano se ajusta adequadamente aos dados de altura dos adultos? Descreva o que você observa nos gráficos de checagem preditiva e identifique possíveis limitações do modelo com base nessa análise.
:::

# Recapitulando

Nesta prática, você examinou o ciclo completo de estimação bayesiana com brms, desde a especificação das distribuições a priori até a verificação da qualidade das estimativas obtidas.

**Conceitos praticados:**

- Inspeção das distribuições a priori padrão adotadas pelo brms com `get_prior()`
- Confirmação das distribuições a priori usadas em um modelo ajustado com `prior_summary()`
- Especificação de distribuições a priori explícitas com `prior()`
- Checagem preditiva a priori com `sample_prior = "only"` e `pp_check()`
- Avaliação da convergência das cadeias MCMC com gráficos de traço via `mcmc_trace()`
- Interpretação dos diagnósticos R-hat e tamanho efetivo da amostra (ESS)
- Avaliação da autocorrelação das cadeias com `mcmc_acf()`
- Checagem preditiva da posteriori com `pp_check()`
- Extração de amostras da posteriori com `as_draws_df()`
- Resumo numérico das distribuições a posteriori com `summarise_draws()`

**Funções R utilizadas:**

| Função | Pacote | Uso |
|---|---|---|
| `read.csv()` | base R | Carregar dados em formato CSV |
| `get_prior()` | brms | Consultar distribuições a priori padrão para um modelo |
| `brm()` | brms | Ajustar modelos bayesianos via MCMC |
| `prior_summary()` | brms | Confirmar distribuições a priori usadas em modelo ajustado |
| `summary()` | brms | Resumo das estimativas e diagnósticos de convergência |
| `pp_check()` | brms | Checagem preditiva a priori e da posteriori |
| `posterior_predict()` | brms | Gerar predições da distribuição preditiva |
| `mcmc_trace()` | bayesplot | Gráfico de traço para diagnóstico visual de convergência |
| `mcmc_acf()` | bayesplot | Gráfico de autocorrelação das cadeias |
| `as_draws_df()` | posterior | Extrair amostras da posteriori em formato tidy |
| `summarise_draws()` | posterior | Resumos numéricos das distribuições a posteriori |
