---
title: "Prática em R - Aula 03"
subtitle: "Modelos de probabilidade discretos, amostragem da posteriori e previsão"
author:
  - "Prof. Fabio Cop (*fcferreira@unifesp.br*)"
  - "Instituto do Mar - Unifesp"
date: today
lang: pt-BR
language:
  title-block-author-single: ""
  title-block-author-plural: ""
format:
  html:
    toc: true
    toc-title: "Conteúdo"
    toc-depth: 2
    number-sections: true
    embed-resources: true
    code-fold: false
    code-tools: true
  pdf:
    documentclass: article
    papersize: a4
    geometry:
      - margin=2.5cm
    toc: true
    toc-title: "Conteúdo"
    toc-depth: 2
    number-sections: true
    colorlinks: true
    include-in-header:
      text: |
        \usepackage{authblk}
---

{{< pagebreak >}}

::: {.callout-note appearance="minimal"}
**Curso:** Bacharelado Interdisciplinar em Ciências do Mar
**Unidade Curricular (UC):** Probabilidade e Estatística
**Atividade:** Prática no Laboratório de Informática
:::

::: {.callout-important appearance="minimal" title="Instruções"}
1. **Copie e execute** código disponível ou **crie** o código conforme solicitado.
2. **Observe** os resultados que aparecem.
3. **Responda** às perguntas no documento que você vai entregar.
4. **Entrega:** Acesse o Moodle, localize a lista de exercícios correspondente à aula e registre suas respostas diretamente na atividade indicada, respeitando o prazo estabelecido.
:::

# Variáveis aleatórias discretas: pmf e cdf

Uma variável aleatória discreta $X$ assume valores em um conjunto contável. A **função de probabilidade** (pmf) especifica $p(x) = \Pr(X = x)$ para cada valor possível. A **função de distribuição acumulada** (cdf) acumula essas probabilidades: $F(x) = \Pr(X \leq x) = \sum_{k \leq x} p(k)$.

Nesta seção, você constrói a pmf e a cdf manualmente em R para um exemplo de monitoramento marinho e calcula a esperança e a variância diretamente pelas fórmulas.

## Pmf e cdf do número de avistamentos de tartaruga-verde

Uma pesquisadora realiza saídas de campo de 3 horas na praia do Forte, em Cabo Frio, para registrar avistamentos de tartaruga-verde (*Chelonia mydas*). Com base em registros históricos, ela estima as probabilidades a seguir para o número $X$ de tartarugas avistadas por saída:

| $x$ | $p(x)$ |
|:---:|:------:|
| 0   | 0,30   |
| 1   | 0,40   |
| 2   | 0,20   |
| 3   | 0,10   |

### *Código* {-}

```{r}
#| eval: false

# Definir os valores possíveis e a pmf
x   <- 0:3
pmf <- c(0.30, 0.40, 0.20, 0.10)

# Verificar que a pmf soma 1
sum(pmf)

# Calcular a cdf acumulando as probabilidades
cdf <- cumsum(pmf)

# Mostrar a tabela pmf e cdf lado a lado
data.frame(x = x, pmf = pmf, cdf = cdf)

# Visualizar pmf como diagrama de barras
barplot(pmf, names.arg = x,
        col = "#1a9988",
        xlab = "Número de tartarugas avistadas (X)",
        ylab = "Probabilidade p(x)",
        main = "Pmf: avistamentos de tartaruga-verde por saída de 3h",
        ylim = c(0, 0.5))

# Visualizar cdf
plot(x, cdf, type = "s",     # type "s" traça uma função escada
     col = "#2c5f7c", lwd = 2,
     xlab = "x", ylab = "F(x) = P(X <= x)",
     main = "Cdf: avistamentos de tartaruga-verde",
     ylim = c(0, 1))
points(x, cdf, pch = 16, col = "#2c5f7c", cex = 1.4)
abline(h = c(0, 1), lty = 2, col = "grey70")
```

::: {.callout-tip appearance="minimal" title="O que observar"}
- A soma de `pmf` deve ser exatamente 1. Se não for, a função de probabilidade está mal especificada.
- A cdf é uma função não decrescente que parte de 0 e chega a 1. No gráfico de escada (`type = "s"`), cada degrau sobe na posição de um valor possível de $X$.
- $\Pr(X \leq 1) = F(1) = 0{,}70$: há 70% de probabilidade de observar no máximo uma tartaruga por saída.
:::

## Esperança e variância calculadas diretamente

### *Código* {-}

```{r}
#| eval: false

# Esperança: soma de x * p(x)
esperanca <- sum(x * pmf)
cat("Esperança E[X]:", esperanca, "\n")

# Variância: soma de (x - E[X])^2 * p(x)
variancia <- sum((x - esperanca)^2 * pmf)
cat("Variância Var(X):", variancia, "\n")

# Desvio padrão
dp <- sqrt(variancia)
cat("Desvio padrão sigma:", round(dp, 4), "\n")

# Probabilidades de intervalos usando a cdf
# P(X > 1) = 1 - F(1)
prob_maior1 <- 1 - cdf[x == 1]
cat("P(X > 1):", prob_maior1, "\n")

# P(1 < X <= 3) = F(3) - F(1)
prob_intervalo <- cdf[x == 3] - cdf[x == 1]
cat("P(1 < X <= 3):", prob_intervalo, "\n")
```

::: {.callout-tip appearance="minimal" title="O que observar"}
- $E[X] = 1{,}1$ não é um valor possível de $X$. Ele representa a média esperada em muitas saídas independentes.
- $\Pr(X > 1) = 1 - F(1) = 1 - 0{,}70 = 0{,}30$: em 30% das saídas, a pesquisadora avista mais de uma tartaruga.
- O cálculo de $\Pr(a < X \leq b) = F(b) - F(a)$ é o mesmo padrão usado pelas funções `pbinom()` e `ppois()` em R.
:::

::: {.callout-important appearance="default" icon="false"}
### **PERGUNTA 1** {-}

a) Qual é o valor de $E[X]$ e como você o interpreta no contexto das saídas de campo?

b) Uma pesquisadora afirma que, em média, observa "mais de uma tartaruga por saída". Essa afirmação é compatível com a distribuição acima? Calcule $\Pr(X \geq 2)$ para fundamentar sua resposta.

c) Suponha que a distribuição mude para $p(0) = 0{,}10$, $p(1) = 0{,}20$, $p(2) = 0{,}35$, $p(3) = 0{,}35$. Recalcule $E[X]$ com o novo conjunto de probabilidades e compare com o valor original. O que mudou?
:::

# A distribuição Binomial

A distribuição Binomial modela o número de sucessos em $N$ tentativas independentes, cada uma com a mesma probabilidade de sucesso $p$:

$$X \sim \text{Binomial}(N, p), \quad \Pr(X = k) = \binom{N}{k} p^k (1-p)^{N-k}$$

$$E[X] = Np \qquad \text{Var}(X) = Np(1-p)$$

Em R, as funções correspondentes são `dbinom()` (pmf), `pbinom()` (cdf) e `rbinom()` (simulação).

## Eclosão de ovos de tartaruga-verde

Em um ninho monitorado pelo Projeto TAMAR, há $N = 120$ ovos de tartaruga-verde. A taxa histórica de eclosão é $p = 0{,}72$. O número de ovos eclodidos segue $X \sim \text{Binomial}(120,\, 0{,}72)$.

### *Código* {-}

```{r}
#| eval: false

# Parâmetros do modelo
N <- 120
p <- 0.72

# Valores possíveis de X
k <- 0:N

# Calcular a pmf em cada ponto (dbinom = função de probabilidade da Binomial)
pmf_binom <- dbinom(k, size = N, prob = p)

# Visualizar a pmf
plot(k, pmf_binom, type = "h", lwd = 1.5, col = "#2c5f7c",
     xlab = "Número de ovos eclodidos (X)",
     ylab = "Probabilidade",
     main = "Binomial(120, 0.72) — eclosão de ovos de tartaruga-verde")

# Marcar a esperança
abline(v = N * p, col = "#e6a073", lwd = 2, lty = 2)
legend("topright",
       legend = paste0("E[X] = ", N * p),
       col = "#e6a073", lty = 2, lwd = 2)

# Esperança e desvio padrão teóricos
cat("Esperança E[X]:", N * p, "\n")
cat("Desvio padrão:", round(sqrt(N * p * (1 - p)), 4), "\n")
```

::: {.callout-tip appearance="minimal" title="O que observar"}
- A distribuição tem forma aproximadamente simétrica em torno de $E[X] = 86{,}4$. Esse formato de sino é típico de Binomiais com $N$ grande e $p$ distante de 0 e de 1.
- A linha laranja marca a esperança. Observe que o pico da distribuição coincide com o número inteiro mais próximo de $E[X]$.
:::

## Calculando probabilidades com `dbinom()` e `pbinom()`

### *Código* {-}

```{r}
#| eval: false

# Probabilidade de eclodirem exatamente 86 ovos
prob_exato86 <- dbinom(86, size = N, prob = p)
cat("P(X = 86):", round(prob_exato86, 4), "\n")

# Probabilidade de eclodirem mais de 90 ovos
# P(X > 90) = 1 - P(X <= 90) = 1 - F(90)
prob_mais90 <- 1 - pbinom(90, size = N, prob = p)
cat("P(X > 90):", round(prob_mais90, 4), "\n")

# Probabilidade de eclodirem entre 80 e 95 ovos (inclusive)
# P(80 <= X <= 95) = F(95) - F(79)
prob_intervalo <- pbinom(95, size = N, prob = p) - pbinom(79, size = N, prob = p)
cat("P(80 <= X <= 95):", round(prob_intervalo, 4), "\n")

# Simulação: 1000 ninhos com os mesmos parâmetros
set.seed(42)   # fixar semente para reprodutibilidade
simulacoes <- rbinom(1000, size = N, prob = p)

# Comparar histograma simulado com a pmf teórica
hist(simulacoes, breaks = 30, freq = FALSE,
     col = adjustcolor("#2c5f7c", alpha.f = 0.4), border = "white",
     xlab = "Número de ovos eclodidos", ylab = "Densidade",
     main = "1000 ninhos simulados vs. pmf teórica Binomial(120, 0.72)")
lines(k, pmf_binom * N, col = "#2c5f7c", lwd = 2)
```

::: {.callout-tip appearance="minimal" title="O que observar"}
- `dbinom()` calcula a probabilidade de um valor exato; `pbinom()` acumula até aquele valor. O padrão $\Pr(a \leq X \leq b) = F(b) - F(a-1)$ é a mesma lógica da cdf vista na seção anterior.
- O histograma de 1000 ninhos simulados deve se aproximar da forma da pmf teórica. Com 1000 simulações, as diferenças são pequenas mas visíveis. Com 10.000 simulações, a correspondência seria mais fiel.
:::

::: {.callout-important appearance="default" icon="false"}
### **PERGUNTA 2** {-}

a) Qual é a probabilidade de que, em um ninho com $N = 120$ ovos e $p = 0{,}72$, ecloda menos de 75 ovos? Use `pbinom()` para calcular esse valor.

b) Um gestor ambiental propõe que ninhos com menos de 80 eclosões sejam considerados "baixo desempenho". Qual a proporção esperada de ninhos nessa categoria, segundo o modelo Binomial(120, 0.72)?

c) Repita o cálculo da esperança e do desvio padrão para $p = 0{,}50$ e $p = 0{,}90$ (mantendo $N = 120$). Como o desvio padrão se comporta à medida que $p$ se afasta de 0,5?
:::

# A distribuição de Poisson

A distribuição de Poisson modela contagens de eventos por unidade de referência (tempo, área, distância), quando os eventos ocorrem de forma independente a uma taxa constante $\lambda$:

$$Y \sim \text{Poisson}(\lambda), \quad \Pr(Y = k) = \frac{e^{-\lambda} \lambda^k}{k!}, \quad k = 0, 1, 2, \ldots$$

$$E[Y] = \lambda \qquad \text{Var}(Y) = \lambda$$

Em R, as funções são `dpois()` (pmf), `ppois()` (cdf) e `rpois()` (simulação).

## Avistamentos de boto-cinza em monitoramento costeiro

Em monitoramentos do boto-cinza (*Sotalia guianensis*) no estuário de Santos, a taxa média de avistamentos é de $\lambda = 2{,}4$ botos por sessão de 2 horas.

### *Código* {-}

```{r}
#| eval: false

# Parâmetros
lambda <- 2.4

# Valores a visualizar (a Poisson não tem limite superior)
k <- 0:12

# Pmf da Poisson
pmf_pois <- dpois(k, lambda = lambda)

# Visualizar
barplot(pmf_pois, names.arg = k,
        col = "#1a9988",
        xlab = "Número de avistamentos (Y)",
        ylab = "Probabilidade",
        main = "Poisson(2.4) — avistamentos de boto-cinza por sessão de 2h")

# Esperança e variância
cat("Esperança E[Y] = lambda:", lambda, "\n")
cat("Variância Var(Y) = lambda:", lambda, "\n")

# Probabilidade de nenhum avistamento
prob_zero <- dpois(0, lambda = lambda)
cat("P(Y = 0):", round(prob_zero, 4), "\n")

# Probabilidade de mais de 5 avistamentos
prob_mais5 <- 1 - ppois(5, lambda = lambda)
cat("P(Y > 5):", round(prob_mais5, 4), "\n")

# Probabilidade de observar exatamente 3 botos
prob_3 <- dpois(3, lambda = lambda)
cat("P(Y = 3):", round(prob_3, 4), "\n")
```

::: {.callout-tip appearance="minimal" title="O que observar"}
- A distribuição é assimétrica: a cauda direita é mais longa do que a cauda esquerda. Para $\lambda$ pequeno, a assimetria é mais pronunciada.
- $P(Y = 0) = e^{-2{,}4} \approx 0{,}09$: há cerca de 9% de chance de uma sessão sem nenhum avistamento.
- Na Poisson, a esperança e a variância são iguais ao parâmetro $\lambda$. Quando os dados reais apresentam variância muito maior que a média, isso indica superdispersão e sugere que o modelo de Poisson pode ser inadequado.
:::

## Comparando Binomial e Poisson

A Poisson é o caso limite da Binomial quando $N \to \infty$ e $p \to 0$, mantendo $Np = \lambda$ constante.

### *Código* {-}

```{r}
#| eval: false

# Convergência da Binomial para a Poisson com lambda = 3
lambda <- 3
k      <- 0:15

# Poisson com taxa lambda
pois_pmf <- dpois(k, lambda = lambda)

# Comparar para três valores de N (p = lambda / N em cada caso)
N_vals <- c(10, 30, 100)
cores  <- c("tomato", "darkorange", "steelblue")

plot(k, pois_pmf, type = "h", lwd = 3, col = "black",
     xlab = "k", ylab = "Probabilidade",
     main = "Binomial(N, lambda/N) vs. Poisson(3) para diferentes N")

for (i in seq_along(N_vals)) {
  N_i <- N_vals[i]
  p_i <- lambda / N_i
  binom_pmf_i <- dbinom(k, size = N_i, prob = p_i)
  lines(k + 0.2 * i, binom_pmf_i, type = "h",
        col = adjustcolor(cores[i], alpha.f = 0.8), lwd = 2)
}

legend("topright",
       legend = c("Poisson(3)", "Binom(10, 0.30)", "Binom(30, 0.10)", "Binom(100, 0.03)"),
       col = c("black", cores), lwd = 2, cex = 0.85)
```

::: {.callout-tip appearance="minimal" title="O que observar"}
- Com $N = 10$, a Binomial ainda difere visualmente da Poisson. Com $N = 100$, as duas distribuições são praticamente indistinguíveis.
- Essa convergência justifica o uso da Poisson sempre que $N$ é grande, $p$ é pequeno e o produto $Np$ é moderado. Em ecologia marinha, contagens de eventos raros em transectos e sessões de monitoramento costumam satisfazer essas condições.
:::

::: {.callout-important appearance="default" icon="false"}
### **PERGUNTA 3** {-}

a) Para $\lambda = 2{,}4$ (avistamentos de boto-cinza), calcule $\Pr(Y \leq 4)$ usando `ppois()`. Interprete esse valor no contexto do monitoramento.

b) Suponha que a taxa de avistamentos aumente para $\lambda = 5$ botos por sessão (talvez em outro estuário com maior densidade populacional). Recalcule $\Pr(Y = 0)$ e $\Pr(Y > 5)$ e compare com os valores obtidos para $\lambda = 2{,}4$. O que muda?

c) Em um conjunto de dados real, você observa que a variância das contagens (22,5) é muito maior que a média (4,2). Esse padrão é compatível com o modelo de Poisson? Justifique com base nas propriedades da distribuição.
:::

# Amostragem da distribuição a posteriori

Na aula anterior, obtivemos a distribuição a posteriori $\Pr(p \mid W, N)$ para a proporção de água no globo usando a aproximação por grade. Nesta seção, você retoma esse resultado e aprende a sortear amostras da posteriori usando `sample()`. Com as amostras, calcula o intervalo de percentil e o intervalo de densidade máxima a posteriori (HPDI).

## Gerando amostras com `sample()`

### *Código* {-}

```{r}
#| eval: false

# Reconstruir a posteriori por grade (experimento do globo, Aula 02)
p_grid <- seq(0, 1, length.out = 1000)   # grade mais fina: 1000 pontos
prior  <- rep(1, 1000)                    # priori uniforme

W <- 6; N <- 9
lik  <- dbinom(W, size = N, prob = p_grid)
post <- lik * prior
post <- post / sum(post)                  # normalizar

# Sortear 10.000 valores de p com probabilidade proporcional à posteriori
set.seed(2026)
amostras <- sample(p_grid, size = 1e4, replace = TRUE, prob = post)

# Painel: posteriori (grade) vs. histograma das amostras
par(mfrow = c(1, 2))

plot(p_grid, post, type = "l", col = "steelblue", lwd = 2,
     xlab = "p", ylab = "Probabilidade a posteriori",
     main = "Posteriori (grade)")

hist(amostras, breaks = 50, freq = FALSE,
     col = adjustcolor("steelblue", alpha.f = 0.4), border = "white",
     xlab = "p (amostrado)", ylab = "Densidade",
     main = "Histograma das amostras")
lines(p_grid, post * 1000, col = "steelblue", lwd = 2)

par(mfrow = c(1, 1))

# Resumo das amostras
cat("Média das amostras:", round(mean(amostras), 3), "\n")
cat("Mediana das amostras:", round(median(amostras), 3), "\n")
cat("Desvio padrão das amostras:", round(sd(amostras), 3), "\n")
```

::: {.callout-tip appearance="minimal" title="O que observar"}
- O histograma das amostras deve sobrepor-se à curva da posteriori (linha azul). Quanto mais amostras, melhor a aproximação.
- `sample()` sorteia posições da grade proporcionalmente ao vetor `post`: posições com alta posteriori aparecem com mais frequência. As amostras não são a posteriori — são uma representação dela.
:::

## Intervalo de percentil e HPDI

### *Código* {-}

```{r}
#| eval: false

# Intervalo de percentil de 90%: excluir 5% em cada cauda
ic_percentil <- quantile(amostras, c(0.05, 0.95))
cat("Intervalo de percentil 90%:",
    round(ic_percentil[1], 3), "a", round(ic_percentil[2], 3), "\n")

# Intervalo de densidade máxima a posteriori (HPDI)
# Encontrar o intervalo de menor amplitude que contém 90% das amostras
hpdi_manual <- function(amostras, prob = 0.90) {
  amostras_ord <- sort(amostras)
  n <- length(amostras_ord)
  n_retido  <- floor(prob * n)
  amplitudes <- amostras_ord[(n_retido + 1):n] - amostras_ord[1:(n - n_retido)]
  inicio <- which.min(amplitudes)
  c(inferior = amostras_ord[inicio],
    superior = amostras_ord[inicio + n_retido])
}

ic_hpdi <- hpdi_manual(amostras, prob = 0.90)
cat("HPDI 90%:",
    round(ic_hpdi["inferior"], 3), "a", round(ic_hpdi["superior"], 3), "\n")

# Visualizar a posteriori com os dois intervalos
plot(p_grid, post, type = "l", col = "steelblue", lwd = 2,
     xlab = "p (proporção de água no globo)",
     ylab = "Probabilidade a posteriori",
     main = "Posteriori com intervalo de percentil e HPDI (90%)")

# Sombrear intervalo de percentil
reg_perc <- p_grid >= ic_percentil[1] & p_grid <= ic_percentil[2]
polygon(c(p_grid[reg_perc], rev(p_grid[reg_perc])),
        c(post[reg_perc], rep(0, sum(reg_perc))),
        col = adjustcolor("steelblue", alpha.f = 0.2), border = NA)

# Marcar limites do HPDI
abline(v = ic_hpdi, col = "#e6a073", lwd = 2, lty = 2)
legend("topleft",
       legend = c("Posteriori",
                  paste0("Percentil 90%: [", round(ic_percentil[1], 2),
                         ", ", round(ic_percentil[2], 2), "]"),
                  paste0("HPDI 90%: [", round(ic_hpdi["inferior"], 2),
                         ", ", round(ic_hpdi["superior"], 2), "]")),
       col = c("steelblue", adjustcolor("steelblue", 0.3), "#e6a073"),
       lty = c(1, NA, 2), lwd = c(2, NA, 2),
       pch = c(NA, 15, NA), pt.cex = 2, cex = 0.85)
```

::: {.callout-tip appearance="minimal" title="O que observar"}
- Para a posteriori do experimento do globo, o intervalo de percentil e o HPDI de 90% devem ser próximos, pois a distribuição é quase simétrica.
- O HPDI sempre tem amplitude menor ou igual à do intervalo de percentil. Para distribuições simétricas, os dois coincidem. Para distribuições muito assimétricas, a diferença pode ser substancial.
- Ambos os intervalos têm a mesma interpretação: há 90% de probabilidade a posteriori de que $p$ esteja no intervalo informado.
:::

::: {.callout-important appearance="default" icon="false"}
### **PERGUNTA 4** {-}

a) Com base nos intervalos calculados, qual é o intervalo de credibilidade de 90% para a proporção de água no globo? Interprete esse resultado em linguagem simples (sem jargão técnico).

b) Repita o cálculo das amostras e dos intervalos para $W = 2$ águas em $N = 9$ lançamentos (mantendo a priori uniforme e a grade de 1000 pontos). Como o intervalo de percentil de 90% muda em relação ao caso $W = 6$?

c) Aumente o número de amostras de 10.000 para 100.000 e recalcule o HPDI de 90% para os dados originais ($W = 6$, $N = 9$). O valor muda consideravelmente? O que isso revela sobre a estabilidade do método?
:::

# Distribuição preditiva a posteriori

A distribuição preditiva a posteriori combina dois tipos de incerteza: a incerteza sobre o parâmetro $p$ (representada pelas amostras da posteriori) e a variabilidade amostral do processo (representada pela distribuição Binomial). O resultado é uma distribuição sobre observações futuras possíveis.

Para gerar a distribuição preditiva, simula-se um novo conjunto de observações para cada valor amostrado de $p$. O conjunto de todas essas simulações forma a distribuição preditiva.

## Gerando e visualizando a distribuição preditiva

### *Código* {-}

```{r}
#| eval: false

# Usar as amostras geradas na seção anterior (W = 6, N = 9)
# Para cada valor de p amostrado, simular N = 9 novos lançamentos
pred_W <- rbinom(length(amostras), size = 9, prob = amostras)

# Distribuição dos valores previstos
tabela_pred <- table(pred_W) / length(amostras)
print(round(tabela_pred, 3))

# Visualizar
barplot(tabela_pred,
        col = "#1a9988",
        xlab = "Número de águas previsto (W)",
        ylab = "Proporção de simulações",
        main = "Distribuição preditiva a posteriori (N = 9 lançamentos)")

# Marcar o valor observado
abline(v = which(names(tabela_pred) == "6") - 0.1,
       col = "tomato", lwd = 2, lty = 2)
legend("topright",
       legend = "Observado: W = 6",
       col = "tomato", lty = 2, lwd = 2)

# Probabilidade preditiva de observar exatamente W = 6 novamente
prob_pred_6 <- mean(pred_W == 6)
cat("P(W = 6 | dados) preditiva:", round(prob_pred_6, 3), "\n")
```

::: {.callout-tip appearance="minimal" title="O que observar"}
- A distribuição preditiva é mais espalhada do que o intervalo de credibilidade para $p$. Isso ocorre porque ela incorpora a variabilidade amostral do processo: mesmo que soubéssemos $p$ com exatidão, o número de águas em 9 lançamentos ainda variaria de experimento para experimento.
- O valor $W = 6$ deve ser o mais frequente, mas valores entre 4 e 8 têm probabilidade considerável. Valores como 0 ou 9 são possíveis, porém raros.
- A linha vermelha marca o valor observado. Quando ele está próximo do centro da distribuição preditiva, o modelo é compatível com os dados.
:::

## Comparando a distribuição preditiva com um modelo sem incerteza

### *Código* {-}

```{r}
#| eval: false

# Comparar a distribuição preditiva com a simulação usando apenas p = W/N (MLE)
mle <- W / N   # estimativa de máxima verossimilhança

# Simulação usando somente o valor pontual da MLE (sem incerteza sobre p)
pred_mle <- rbinom(1e4, size = 9, prob = mle)

# Comparar as duas distribuições lado a lado
par(mfrow = c(1, 2))

barplot(table(pred_W) / length(pred_W),
        col = "#1a9988",
        xlab = "W previsto", ylab = "Proporção",
        main = "Preditiva a posteriori\n(incerteza propagada)",
        ylim = c(0, 0.35))

barplot(table(pred_mle) / length(pred_mle),
        col = "#2c5f7c",
        xlab = "W previsto", ylab = "Proporção",
        main = "Usando apenas a MLE\n(sem incerteza sobre p)",
        ylim = c(0, 0.35))

par(mfrow = c(1, 1))
```

::: {.callout-tip appearance="minimal" title="O que observar"}
- A distribuição preditiva a posteriori (verde) tende a ser mais espalhada do que a simulação com a MLE fixa (azul). A propagação da incerteza sobre $p$ aumenta a variabilidade das previsões.
- Quando a posteriori é estreita (muito informativa), as duas abordagens convergem. Quando a posteriori é larga (poucos dados), a diferença entre as duas é mais pronunciada.
:::

::: {.callout-important appearance="default" icon="false"}
### **PERGUNTA 5** {-}

a) Qual a probabilidade preditiva de observar $W = 0$ (nenhuma água em 9 lançamentos)? E de observar $W = 9$ (todas as jogadas resultam em água)? Use `mean(pred_W == 0)` e `mean(pred_W == 9)`.

b) Repita a análise preditiva para um experimento com $N = 30$ lançamentos (em vez de 9), mantendo os dados originais $W = 6$, $N = 9$ para estimar a posteriori. Gere a distribuição preditiva com `rbinom(length(amostras), size = 30, prob = amostras)`. Como a distribuição preditiva muda quando o tamanho do novo experimento é maior?

c) Compare a largura (amplitude) da distribuição preditiva a posteriori com o intervalo de credibilidade de 90% calculado na seção anterior. Qual é mais amplo? Por que a distribuição preditiva seria necessariamente mais larga do que o intervalo de credibilidade para $p$?
:::

# Recapitulando

Nesta prática, implementamos em R os conceitos fundamentais dos modelos de probabilidade discretos e completamos o ciclo de inferência bayesiana com a distribuição preditiva a posteriori.

| Conceito | Função R |
|---|---|
| Pmf de uma distribuição discreta genérica | vetor `pmf` + `sum()`, `cumsum()` |
| Cdf acumulada manualmente | `cumsum(pmf)` |
| Esperança e variância manuais | `sum(x * pmf)`, `sum((x - E)^2 * pmf)` |
| Pmf da Binomial $\Pr(X = k)$ | `dbinom(k, size = N, prob = p)` |
| Cdf da Binomial $\Pr(X \leq k)$ | `pbinom(k, size = N, prob = p)` |
| Simulação Binomial | `rbinom(n, size = N, prob = p)` |
| Pmf da Poisson $\Pr(Y = k)$ | `dpois(k, lambda = lambda)` |
| Cdf da Poisson $\Pr(Y \leq k)$ | `ppois(k, lambda = lambda)` |
| Simulação Poisson | `rpois(n, lambda = lambda)` |
| Amostragem da posteriori | `sample(p_grid, size = 1e4, replace = TRUE, prob = post)` |
| Intervalo de percentil | `quantile(amostras, c(0.05, 0.95))` |
| HPDI (intervalo de menor amplitude) | função `hpdi_manual()` com `sort()` + `which.min()` |
| Distribuição preditiva a posteriori | `rbinom(length(amostras), size = N, prob = amostras)` |
