---
title: "Prática em R - Aula 01"
subtitle: "Contrastando hipóteses com o experimento do dado"
author:
  - "Prof. Fabio Cop (*fcferreira@unifesp.br*)"
  - "Instituto do Mar - Unifesp"
date: today
lang: pt-BR
language:
  title-block-author-single: ""
  title-block-author-plural: ""
format:
  html:
    toc: true
    toc-title: "Conteúdo"
    toc-depth: 2
    number-sections: true
    embed-resources: true
    code-fold: false
    code-tools: true
  pdf:
    documentclass: article
    papersize: a4
    geometry:
      - margin=2.5cm
    toc: true
    toc-title: "Conteúdo"
    toc-depth: 2
    number-sections: true
    colorlinks: true
    include-in-header:
      text: |
        \usepackage{authblk}
---

{{< pagebreak >}}

::: {.callout-note appearance="minimal"}
**Curso:** Bacharelado Interdisciplinar em Ciências do Mar  
**Unidade Curricular (UC):** Probabilidade e Estatística  
**Atividade:** Prática no Laboratório de Informática  
:::

::: {.callout-important appearance="minimal" title="Instruções"}
1. **Copie e execute** código disponível ou **crie** o código conforme solicitado.
2. **Observe** os resultados que aparecem.
3. **Responda** às perguntas no documento que você vai entregar.
4. **Entrega:** Acesse o Moodle, localize a lista de exercícios correspondente à aula e registre suas respostas diretamente na atividade indicada, respeitando o prazo estabelecido.
:::

# Os dados do experimento

Nesta aula, coletamos dois conjuntos de dados com a turma. No primeiro experimento, cada aluno imaginou mentalmente o lançamento de um dado de seis faces e registrou o número que veio à mente. No segundo, cada aluno lançou um dado físico e registrou o resultado real.

O professor vai projetar os dados coletados pela turma. Insira os valores nos vetores abaixo, substituindo os `...` pelos números reais, separados por vírgula.

### *Código* {-}

```{r}
#| eval: false

# Dados coletados durante a aula
# Substituir os ... pelos valores reais fornecidos pelo professor
mental <- c(...)   # resultados do dado mental (formulário 1)
fisico  <- c(...)  # resultados do dado físico (formulário 2)

# Número de observações em cada conjunto
n_mental <- length(mental)
n_fisico  <- length(fisico)

cat("Número de respostas — mental:", n_mental, "\n")
cat("Número de respostas — físico:", n_fisico,  "\n")
```

Com os vetores criados, calcule as frequências e proporções de cada face em cada conjunto de dados.

### *Código* {-}

```{r}
#| eval: false

# Frequências absolutas por face (garante que faces ausentes apareçam com 0)
freq_mental <- table(factor(mental, levels = 1:6))
freq_fisico  <- table(factor(fisico,  levels = 1:6))

# Proporções (frequências relativas)
prop_mental <- freq_mental / n_mental
prop_fisico  <- freq_fisico  / n_fisico

# Visualizar lado a lado
par(mfrow = c(1, 2))

barplot(prop_mental,
        main = "Dado mental",
        xlab = "Face",
        ylab = "Proporção",
        ylim = c(0, 0.50),
        col  = "steelblue")
abline(h = 1/6, lty = 2, col = "red", lwd = 1.5)

barplot(prop_fisico,
        main = "Dado físico",
        xlab = "Face",
        ylab = "Proporção",
        ylim = c(0, 0.50),
        col  = "darkgreen")
abline(h = 1/6, lty = 2, col = "red", lwd = 1.5)
```

::: {.callout-tip appearance="minimal" title="O que observar"}
- A linha vermelha tracejada representa a proporção esperada sob o modelo uniforme ($1/6 \approx 0{,}167$).
- Compare os dois gráficos: o dado físico deve apresentar barras próximas à linha. O dado mental pode mostrar um padrão diferente.
- Identifique quais faces parecem mais frequentes em cada conjunto.
:::

::: {.callout-important appearance="default" icon="false"}
### **PERGUNTA 1** {-}
Olhando os dois gráficos de barras, descreva o padrão de cada conjunto de dados. As proporções do dado físico ficaram próximas à linha de $1/6$? O dado mental apresentou alguma assimetria ou concentração em faces específicas? Justifique com os valores observados.
:::

# Os modelos probabilísticos

Antes de calcular qualquer medida formal, é preciso traduzir as hipóteses em modelos probabilísticos. O modelo $M_0$ assume que todas as faces são igualmente prováveis. O modelo $M_1$ assume que as faces centrais (3 e 4) são preferidas e as faces extremas (1 e 6) são evitadas.

### *Código* {-}

```{r}
#| eval: false

# Probabilidades atribuídas a cada face pelos dois modelos
p_h0 <- rep(1/6, 6)               # M0: uniforme
p_h1 <- c(1, 2, 4, 4, 2, 1) / 14 # M1: viés central

# Verificar que as probabilidades somam 1
sum(p_h0)  # deve ser 1
sum(p_h1)  # deve ser 1

# Visualizar as probabilidades dos dois modelos
par(mfrow = c(1, 2))

barplot(p_h0,
        names.arg = 1:6,
        main = expression(M[0] ~ "Uniforme"),
        xlab = "Face",
        ylab = "Probabilidade",
        ylim = c(0, 0.35),
        col  = "grey70")

barplot(p_h1,
        names.arg = 1:6,
        main = expression(M[1] ~ "Viés central"),
        xlab = "Face",
        ylab = "Probabilidade",
        ylim = c(0, 0.35),
        col  = "salmon")
```

::: {.callout-tip appearance="minimal" title="O que observar"}
- $M_0$ atribui $1/6 \approx 0{,}167$ a cada face.
- $M_1$ atribui $4/14 \approx 0{,}286$ às faces 3 e 4, e apenas $1/14 \approx 0{,}071$ às faces 1 e 6.
- A diferença entre os dois modelos define o que será medido pela verossimilhança.
:::

::: {.callout-important appearance="default" icon="false"}
### **PERGUNTA 2** {-}
Sob o modelo $M_1$, quantas vezes mais provável é a face 3 em relação à face 1? Mostre o cálculo com os valores de `p_h1`. O padrão visual do dado mental que você observou na Pergunta 1 é mais compatível com $M_0$ ou com $M_1$?
:::

# Verossimilhança e razão de modelos

A verossimilhança mede o grau de compatibilidade entre um modelo e os dados observados. Para dados categóricos com contagens $n_k$ por face e probabilidades $p_k$, a log-verossimilhança é calculada como:

$$\log \mathcal{L}(H \mid \text{dados}) = \sum_{k=1}^{6} n_k \cdot \log(p_k)$$

### *Código* {-}

```{r}
#| eval: false

# Log-verossimilhança de cada modelo para cada conjunto de dados
loglik_H0_mental <- sum(freq_mental * log(p_h0))
loglik_H1_mental <- sum(freq_mental * log(p_h1))

loglik_H0_fisico <- sum(freq_fisico * log(p_h0))
loglik_H1_fisico <- sum(freq_fisico * log(p_h1))

# Mostrar os valores
cat("=== Dado mental ===\n")
cat("  log L(H0):", round(loglik_H0_mental, 3), "\n")
cat("  log L(H1):", round(loglik_H1_mental, 3), "\n")

cat("=== Dado físico ===\n")
cat("  log L(H0):", round(loglik_H0_fisico, 3), "\n")
cat("  log L(H1):", round(loglik_H1_fisico, 3), "\n")
```

### *Código* {-}

```{r}
#| eval: false

# Razão de verossimilhanças (Lambda = L(H1) / L(H0))
lambda_mental <- exp(loglik_H1_mental - loglik_H0_mental)
lambda_fisico  <- exp(loglik_H1_fisico  - loglik_H0_fisico)

cat("Razão H1/H0 — dado mental:", round(lambda_mental, 2), "\n")
cat("Razão H1/H0 — dado físico:", round(lambda_fisico,  2), "\n")
```

::: {.callout-tip appearance="minimal" title="O que observar"}
- Valores de $\Lambda > 1$ indicam que os dados são mais compatíveis com $M_1$.
- Valores de $\Lambda < 1$ indicam que os dados são mais compatíveis com $M_0$.
- Compare os dois conjuntos de dados: esperamos que o dado físico produza uma razão próxima de 1 (nenhum modelo se destaca muito) e o dado mental produza uma razão maior (favorecendo $M_1$).
:::

::: {.callout-important appearance="default" icon="false"}
### **PERGUNTA 3** {-}
Quais são os valores de $\Lambda$ para o dado mental e para o dado físico? Para cada conjunto de dados, qual modelo é mais compatível com os dados? A razão de verossimilhanças confirma o que você esperava com base na inspeção visual dos gráficos?
:::

O código abaixo demonstra uma propriedade importante do modelo uniforme: sua log-verossimilhança depende apenas do total de observações $n$, e não do padrão das contagens por face.

### *Código* {-}

```{r}
#| eval: false

# Dois conjuntos com o mesmo n = 60, mas padrões opostos
freq_equilibrado <- c(10, 10, 10, 10, 10, 10)  # perfeitamente uniforme
freq_concentrado <- c(0,  0,  30, 30,  0,  0)  # tudo nas faces 3 e 4

# Confirmar totais iguais
sum(freq_equilibrado)
sum(freq_concentrado)

# Log-verossimilhança de H0 para os dois conjuntos
ll_H0_equil <- sum(freq_equilibrado * log(p_h0))
ll_H0_conc  <- sum(freq_concentrado * log(p_h0))

cat("log L(H0) — equilibrado:", round(ll_H0_equil, 4), "\n")
cat("log L(H0) — concentrado:", round(ll_H0_conc,  4), "\n")
```

::: {.callout-tip appearance="minimal" title="O que observar"}
- Os dois valores de log L(H0) serão idênticos, mesmo com padrões completamente opostos.
- Isso acontece porque $M_0$ atribui $1/6$ a todas as faces: o fator $\log(1/6)$ é o mesmo para qualquer face, e a soma das contagens é sempre $n$.
- $M_0$ é incapaz de distinguir entre um dado perfeitamente justo e um dado que só cai em 3 ou 4.
:::

::: {.callout-important appearance="default" icon="false"}
### **PERGUNTA 4** {-}
Execute o código acima e confirme que as duas log-verossimilhanças sob $H_0$ são iguais. Por que esse resultado ocorre matematicamente? O que isso implica sobre a capacidade de $M_0$ detectar padrões nos dados?
:::

# Simulação e verificação preditiva

Uma razão de verossimilhanças sozinha não é suficiente para interpretar o resultado. É preciso saber qual distribuição de valores de $\Lambda$ seria esperada pelo acaso quando $H_0$ for verdadeiro. A simulação constrói essa distribuição de referência.

### *Código* {-}

```{r}
#| eval: false

# Simular 1000 experimentos sob H0 com o mesmo n do dado mental
n_sim <- 1000

log_razoes_sim <- replicate(n_sim, {
  amostra  <- sample(1:6, size = n_mental, replace = TRUE, prob = p_h0)
  freq_sim <- table(factor(amostra, levels = 1:6))
  ll_H0    <- sum(freq_sim * log(p_h0))
  ll_H1    <- sum(freq_sim * log(p_h1))
  ll_H1 - ll_H0   # log da razão de verossimilhanças
})

# Distribuição dos valores simulados
hist(log_razoes_sim,
     main = expression("Distribuição de log(" * Lambda * ") sob H"[0]),
     xlab = expression("log(" * Lambda * ")"),
     col  = "lightblue",
     border = "white",
     breaks = 30)

# Adicionar o valor observado para o dado mental
log_lambda_obs <- loglik_H1_mental - loglik_H0_mental
abline(v = log_lambda_obs, col = "red", lwd = 2, lty = 2)

# Percentil 95% da distribuição simulada
p95 <- quantile(log_razoes_sim, 0.95)
abline(v = p95, col = "orange", lwd = 2, lty = 3)

legend("topright",
       legend = c("Valor observado", "Percentil 95%"),
       col    = c("red", "orange"),
       lty    = c(2, 3),
       lwd    = 2)
```

::: {.callout-tip appearance="minimal" title="O que observar"}
- O histograma mostra a distribuição de $\log(\Lambda)$ esperada quando $H_0$ é verdadeiro e os dados são apenas variação aleatória.
- A linha vermelha marca o valor observado nos dados da turma (dado mental).
- A linha laranja marca o percentil 95%: apenas 5% das simulações sob $H_0$ produzem valores acima desse limiar.
- Se a linha vermelha estiver à direita da laranja, o valor observado está além do que seria esperado por acaso sob $H_0$.
:::

::: {.callout-important appearance="default" icon="false"}
### **PERGUNTA 5** {-}
O valor de $\log(\Lambda)$ observado para o dado mental supera o percentil 95% da distribuição simulada sob $H_0$? O que isso indica sobre a plausibilidade de $H_0$ como explicação dos dados?
:::

A verificação preditiva compara os dados reais com amostras geradas sob o modelo candidato ($M_1$). Se $M_1$ descreve bem o processo gerador, as amostras simuladas devem se parecer com os dados reais.

### *Código* {-}

```{r}
#| eval: false

# Gerar 5 amostras sob H1 e comparar com os dados do dado mental
sim_H1 <- replicate(5, {
  amostra <- sample(1:6, size = n_mental, replace = TRUE, prob = p_h1)
  table(factor(amostra, levels = 1:6)) / n_mental
})

# Visualizar: 5 simulações + dados observados
par(mfrow = c(2, 3))

for (i in 1:5) {
  barplot(sim_H1[, i],
          main = paste("Simulação", i, "sob M1"),
          xlab = "Face",
          ylab = "Proporção",
          ylim = c(0, 0.45),
          col  = "salmon")
  abline(h = 1/6, lty = 2, col = "red")
}

barplot(prop_mental,
        main = "Dado mental (observado)",
        xlab = "Face",
        ylab = "Proporção",
        ylim = c(0, 0.45),
        col  = "steelblue")
abline(h = 1/6, lty = 2, col = "red")
```

::: {.callout-tip appearance="minimal" title="O que observar"}
- Cada um dos cinco primeiros painéis mostra uma amostra gerada pelo modelo $M_1$ com o mesmo número de observações da turma.
- O último painel mostra os dados reais do dado mental.
- Se as simulações apresentarem padrões semelhantes aos dados (faces centrais mais frequentes, extremas menos frequentes), isso sugere que $M_1$ captura o mecanismo que gerou os dados.
:::

::: {.callout-important appearance="default" icon="false"}
### **PERGUNTA 6** {-}
Visualmente, as cinco simulações sob $M_1$ se assemelham ao padrão observado no dado mental? Descreva as semelhanças e diferenças. O que esse resultado implica sobre a adequação de $M_1$ como modelo do comportamento humano?
:::

# Atualização bayesiana

Antes de ver os dados, a turma votou sobre qual hipótese parecia mais provável para o dado mental. Essa votação coletiva constitui a **distribuição a priori**: nossa crença distribuída entre $H_0$ e $H_1$ antes de qualquer evidência.

### *Código* {-}

```{r}
#| eval: false

# Resultado da votação da turma (substituir pelos valores reais)
n_turma   <- 50   # número de alunos que votaram
votos_H0  <- 32   # quantos acharam que o dado mental seguiria H0
votos_H1  <- 18   # quantos acharam que o dado mental seguiria H1

# Priori (proporção de votos)
prior <- c(H0 = votos_H0 / n_turma,
           H1 = votos_H1 / n_turma)
cat("Priori:\n")
print(round(prior, 3))
```

### *Código* {-}

```{r}
#| eval: false

# Verossimilhanças dos dois modelos para o dado mental
lik_mental <- c(H0 = exp(loglik_H0_mental),
                H1 = exp(loglik_H1_mental))

# Posteriori = priori * verossimilhança (normalizado)
post_mental <- prior * lik_mental
post_mental <- post_mental / sum(post_mental)

cat("Posteriori (dado mental):\n")
print(round(post_mental, 3))

# Visualizar a atualização
par(mfrow = c(1, 3))

barplot(prior,
        main   = "Priori (votação)",
        col    = c("grey70", "salmon"),
        ylim   = c(0, 1),
        ylab   = "Probabilidade",
        names.arg = c(expression(H[0]), expression(H[1])))

barplot(lik_mental / sum(lik_mental),
        main   = "Verossimilhança\n(normalizada)",
        col    = c("grey70", "salmon"),
        ylim   = c(0, 1),
        names.arg = c(expression(H[0]), expression(H[1])))

barplot(post_mental,
        main   = "Posteriori\n(dado mental)",
        col    = c("grey70", "salmon"),
        ylim   = c(0, 1),
        names.arg = c(expression(H[0]), expression(H[1])))
```

::: {.callout-tip appearance="minimal" title="O que observar"}
- O painel da esquerda mostra a priori: a distribuição de crença antes dos dados.
- O painel central mostra a verossimilhança normalizada: o quanto cada modelo é suportado pelos dados.
- O painel da direita mostra a posteriori: a crença atualizada após combinar priori e verossimilhança.
- Se a maioria da turma votou em $H_0$ (priori forte em $H_0$), mas os dados favorecem $H_1$, observe como a posteriori reflete o equilíbrio entre esses dois fatores.
:::

::: {.callout-important appearance="default" icon="false"}
### **PERGUNTA 7** {-}
Compare a priori com a posteriori para o dado mental. Qual hipótese recebeu mais probabilidade a posteriori? A evidência dos dados foi suficiente para mudar a crença coletiva da turma? Agora, substitua a priori por `c(H0 = 0.95, H1 = 0.05)` e recalcule a posteriori. A conclusão muda? O que isso indica sobre o papel da priori quando a crença inicial é muito forte?
:::

# Recapitulando

Nesta prática, percorremos o ciclo completo da inferência científica aplicado ao experimento do dado.

**Conceitos praticados:**

- Formulação de hipóteses concorrentes ($H_0$ e $H_1$) e sua tradução em modelos probabilísticos
- Cálculo da log-verossimilhança: $\sum_k n_k \cdot \log(p_k)$
- Razão de verossimilhanças $\Lambda = \mathcal{L}(H_1) / \mathcal{L}(H_0)$ como medida de evidência relativa
- Propriedade do modelo uniforme: log L($H_0$) depende apenas de $n$, não do padrão observado
- Simulação sob $H_0$ para construir uma distribuição de referência e calibrar $\Lambda$
- Verificação preditiva: comparação visual entre dados simulados sob $H_1$ e dados reais
- Atualização bayesiana: priori × verossimilhança $\propto$ posteriori

**Funções R utilizadas:**

| Função | Uso |
|---|---|
| `table(factor(..., levels = 1:6))` | Frequências absolutas por categoria |
| `rep(1/6, 6)` | Vetor de probabilidades uniformes |
| `sum(freq * log(p))` | Log-verossimilhança |
| `exp(loglik_H1 - loglik_H0)` | Razão de verossimilhanças |
| `replicate(n, expr)` | Repetir uma expressão $n$ vezes (simulação) |
| `sample(1:6, size, replace, prob)` | Amostrar com probabilidades definidas |
| `quantile(x, 0.95)` | Percentil 95% |
| `barplot()` | Gráfico de barras |
| `abline(h = 1/6, lty = 2)` | Linha horizontal de referência |
