---
title: "Prática em R - Aula 09"
subtitle: "Associações espúrias, DAGs e regressão múltipla"
author:
  - "Prof. Fabio Cop (*fcferreira@unifesp.br*)"
  - "Instituto do Mar - Unifesp"
date: today
lang: pt-BR
language:
  title-block-author-single: ""
  title-block-author-plural: ""
format:
  html:
    toc: true
    toc-title: "Conteúdo"
    toc-depth: 2
    number-sections: true
    embed-resources: true
    code-fold: false
    code-tools: true
  pdf:
    documentclass: article
    papersize: a4
    geometry:
      - margin=2.5cm
    toc: true
    toc-title: "Conteúdo"
    toc-depth: 2
    number-sections: true
    colorlinks: true
    include-in-header:
      text: |
        \usepackage{authblk}
---

{{< pagebreak >}}

::: {.callout-note appearance="minimal"}
**Curso:** Bacharelado Interdisciplinar em Ciências do Mar\
**Unidade Curricular (UC):** Probabilidade e Estatística\
**Atividade:** Prática no Laboratório de Informática
:::

::: {.callout-important appearance="minimal" title="Instruções"}
1. **Copie e execute** código disponível ou **crie** o código conforme solicitado.
2. **Observe** os resultados que aparecem.
3. **Responda** às perguntas no documento que você vai entregar.
4. **Entrega:** Acesse o Moodle, localize a lista de exercícios correspondente à aula e registre suas respostas diretamente na atividade indicada, respeitando o prazo estabelecido.
:::

# Carregamento e padronização — WaffleDivorce

O dataset `WaffleDivorce.csv` [@mcelreath2020] reúne dados dos 50 estados americanos. As variáveis de interesse para esta prática são: `Divorce` (taxa de divórcio por 1000 adultos), `Marriage` (taxa de casamento por 1000 adultos), `MedianAgeMarriage` (idade mediana ao casar) e `WaffleHouses` (número de restaurantes Waffle House por estado).

A padronização com `scale()` transforma cada variável para média zero e desvio padrão unitário. Isso permite comparar os coeficientes de regressão em uma escala comum e facilita a especificação das distribuições a priori.

### *Código* {-}

```{r}
#| eval: false

library(brms)
library(bayesplot)
library(posterior)

# Carregar o dataset WaffleDivorce
# Dados: McElreath (2020)
waffle <- read.csv2(
  "../../_bibliography/mcelreath-2019/mcelreath-2019-data-sets/WaffleDivorce.csv"
)

# Inspecionar estrutura e nomes das variáveis
str(waffle)
head(waffle[, c("Location", "Divorce", "Marriage", "MedianAgeMarriage", "WaffleHouses", "South")])
```

::: {.callout-tip appearance="minimal" title="O que observar"}
- Cada linha representa um estado americano (50 observações no total).
- `Divorce`, `Marriage` e `MedianAgeMarriage` são variáveis contínuas.
- `WaffleHouses` contém o número de restaurantes por estado.
- `South` é uma variável binária: 1 para estados sulistas, 0 para os demais.
:::

### *Código* {-}

```{r}
#| eval: false

# Padronizar as variáveis de interesse
# D = Divorce padronizado
# M = Marriage padronizado
# A = MedianAgeMarriage padronizado
# W = WaffleHouses padronizado
waffle$D <- as.numeric(scale(waffle$Divorce))
waffle$M <- as.numeric(scale(waffle$Marriage))
waffle$A <- as.numeric(scale(waffle$MedianAgeMarriage))
waffle$W <- as.numeric(scale(waffle$WaffleHouses))

# Confirmar que a padronização foi aplicada corretamente
round(c(media_D = mean(waffle$D), dp_D = sd(waffle$D),
        media_M = mean(waffle$M), dp_M = sd(waffle$M)), 4)
```

::: {.callout-tip appearance="minimal" title="O que observar"}
- Após `scale()`, a média de cada variável deve ser zero (ou muito próxima de zero).
- O desvio padrão de cada variável padronizada deve ser 1.
- `as.numeric()` converte a saída de `scale()` de matriz para vetor, o que é necessário para uso com `brm()`.
:::

### *Código* {-}

```{r}
#| eval: false

# Visualizar as correlações entre as variáveis padronizadas
# e a separação entre estados sulistas e não sulistas
plot(waffle$W, waffle$D,
     xlab = "WaffleHouses (padronizado)",
     ylab = "Divórcio (padronizado)",
     col  = ifelse(waffle$South == 1, "tomato", "steelblue"),
     pch  = 19,
     main = "WaffleHouses vs. Divórcio por estado")
legend("topleft",
       legend = c("Sulista", "Não sulista"),
       col    = c("tomato", "steelblue"),
       pch    = 19)
```

::: {.callout-tip appearance="minimal" title="O que observar"}
- Estados sulistas (vermelho) tendem a aparecer no canto superior direito do gráfico: alta densidade de Waffle Houses e alta taxa de divórcio.
- A separação geográfica é a pista de que uma causa comum pode estar por trás da correlação.
:::

::: {.callout-important appearance="default" icon="false"}
### **PERGUNTA 1** {-}
Com base no gráfico, os estados sulistas se concentram em alguma região específica do plano? O que essa concentração sugere sobre a relação entre `WaffleHouses` e `Divorce`?
:::

# Correlações simples — três modelos bivariados

Nesta seção, ajustamos três modelos de regressão simples para confirmar que as correlações existem nos dados. O ajuste é feito com `brm()`, usando distribuições a priori fracamente informativas para variáveis padronizadas.

### *Código* {-}

```{r}
#| eval: false

# Distribuições a priori fracamente informativas para variáveis padronizadas
prioris_pad <- c(
  prior(normal(0, 0.2), class = Intercept),
  prior(normal(0, 0.5), class = b),
  prior(exponential(1), class = sigma)
)

# Modelo 1: divórcio em função da taxa de casamento
m1_M <- brm(D ~ M,
            data   = waffle,
            family = gaussian(),
            prior  = prioris_pad,
            chains = 4,
            iter   = 2000,
            seed   = 42)

summary(m1_M)
```

::: {.callout-tip appearance="minimal" title="O que observar"}
- A coluna `Estimate` em `b_M` fornece a média a posteriori do coeficiente de `M`.
- Os valores de R-hat devem ser próximos de 1,00 e o `Bulk_ESS` deve ser acima de 400.
- Um coeficiente positivo indica que estados com maiores taxas de casamento tendem a ter maiores taxas de divórcio.
:::

### *Código* {-}

```{r}
#| eval: false

# Modelo 2: divórcio em função da idade mediana ao casar
m1_A <- brm(D ~ A,
            data   = waffle,
            family = gaussian(),
            prior  = prioris_pad,
            chains = 4,
            iter   = 2000,
            seed   = 42)

# Modelo 3: divórcio em função da densidade de Waffle Houses
m1_W <- brm(D ~ W,
            data   = waffle,
            family = gaussian(),
            prior  = prioris_pad,
            chains = 4,
            iter   = 2000,
            seed   = 42)

# Comparar os coeficientes dos três modelos simples
fixef(m1_M)
fixef(m1_A)
fixef(m1_W)
```

::: {.callout-tip appearance="minimal" title="O que observar"}
- `fixef()` retorna as estimativas dos efeitos fixos com intervalos de credibilidade de 95%.
- O coeficiente de `A` (idade mediana ao casar) deve ser negativo: estados onde as pessoas casam mais velhas tendem a ter menores taxas de divórcio.
- O coeficiente de `W` (WaffleHouses) deve ser positivo: a correlação espúria existe e é detectável no modelo simples.
:::

::: {.callout-important appearance="default" icon="false"}
### **PERGUNTA 2** {-}
Registre as estimativas (média a posteriori e intervalo de credibilidade de 95%) para os coeficientes de `M`, `A` e `W` nos três modelos simples. Os três coeficientes diferem de zero? Qual deles você esperaria que fosse espúrio com base no DAG apresentado em aula?
:::

# Regressão múltipla como controle para confundimento

O DAG do divórcio prevê que a correlação entre `WaffleHouses` e `Divorce` é inteiramente explicada pelo confundimento com `MedianAgeMarriage` (variável relacionada à concentração de estados sulistas). A regressão múltipla permite testar essa previsão: ao incluir `A` no modelo junto com `W`, esperamos que o coeficiente de `W` se aproxime de zero.

### *Código* {-}

```{r}
#| eval: false

# Modelo múltiplo: divórcio em função de casamento E idade ao casar
# Testa se o efeito de M persiste após controlar pelo confundimento
m2_MA <- brm(D ~ M + A,
             data   = waffle,
             family = gaussian(),
             prior  = prioris_pad,
             chains = 4,
             iter   = 2000,
             seed   = 42)

summary(m2_MA)
```

::: {.callout-tip appearance="minimal" title="O que observar"}
- No modelo múltiplo `D ~ M + A`, o coeficiente de `M` representa o efeito parcial da taxa de casamento com a idade ao casar mantida constante.
- Compare o coeficiente de `M` aqui com o obtido no modelo simples `m1_M`.
- Se o efeito de `M` diminui com `A` no modelo, parte da correlação simples era explicada pelo confundimento.
:::

### *Código* {-}

```{r}
#| eval: false

# Modelo múltiplo: divórcio em função de WaffleHouses E idade ao casar
# Testa se o efeito de W desaparece após controlar pelo confundimento
m2_WA <- brm(D ~ W + A,
             data   = waffle,
             family = gaussian(),
             prior  = prioris_pad,
             chains = 4,
             iter   = 2000,
             seed   = 42)

# Comparar coeficientes antes e depois do controle
cat("=== Modelos simples ===\n")
cat("Coeficiente de M (modelo simples):\n"); print(fixef(m1_M)["M", ])
cat("Coeficiente de W (modelo simples):\n"); print(fixef(m1_W)["W", ])

cat("\n=== Modelos múltiplos (com controle para A) ===\n")
cat("Coeficiente de M (modelo múltiplo):\n"); print(fixef(m2_MA)["M", ])
cat("Coeficiente de W (modelo múltiplo):\n"); print(fixef(m2_WA)["W", ])
```

::: {.callout-tip appearance="minimal" title="O que observar"}
- O coeficiente de `W` no modelo `m2_WA` deve ser substancialmente menor (em valor absoluto) do que no modelo simples `m1_W`, e seu intervalo de credibilidade de 95% deve incluir o zero.
- O coeficiente de `M` no modelo `m2_MA` pode diminuir, mas provavelmente não zera completamente: parte da correlação entre taxa de casamento e divórcio pode ser causal, não apenas espúria.
- Essa é a confirmação empírica da previsão do DAG: `WaffleHouses` não tem efeito causal sobre `Divorce`.
:::

### *Código* {-}

```{r}
#| eval: false

# Verificar diagnósticos de convergência do modelo m2_WA
# (procedimento padrão para qualquer modelo ajustado com brm())
resumo_m2_WA <- summary(m2_WA)
resumo_m2_WA$fixed   # parâmetros de efeitos fixos com R-hat e ESS

# Gráfico de traço para verificação visual das cadeias
mcmc_trace(m2_WA, pars = c("b_Intercept", "b_W", "b_A", "sigma"))
```

::: {.callout-tip appearance="minimal" title="O que observar"}
- Todos os valores de R-hat devem ser iguais ou muito próximos de 1,00.
- Os gráficos de traço devem apresentar cadeias entrelaçadas sem deriva sistemática.
- `Bulk_ESS` acima de 400 (para 4 cadeias) indica amostragem adequada.
:::

::: {.callout-important appearance="default" icon="false"}
### **PERGUNTA 3** {-}
Compare os coeficientes de `M` e `W` antes e depois da inclusão de `A` nos modelos. Para cada um, responda: o coeficiente mudou após o controle? O intervalo de credibilidade de 95% inclui o zero no modelo múltiplo? Com base nessas observações, qual das duas associações (M com D, ou W com D) é espúria?
:::

# foxes — efeito total e efeito direto de avgfood

O dataset `foxes.csv` [@mcelreath2020] contém dados de 116 raposas urbanas (*Vulpes vulpes*) em grupos territoriais, com medidas de peso corporal individual (`weight`), disponibilidade de alimento no território (`avgfood`), tamanho do grupo (`groupsize`) e área do território (`area`).

O DAG proposto para as raposas indica que `avgfood` influencia `weight` por dois caminhos: um direto (`avgfood` $\rightarrow$ `weight`) e um indireto (`avgfood` $\rightarrow$ `groupsize` $\rightarrow$ `weight`). Como `groupsize` é um mediador, a decisão de incluí-lo ou excluí-lo do modelo determina o que estamos estimando.

### *Código* {-}

```{r}
#| eval: false

# Carregar o dataset foxes
# Dados: McElreath (2020)
foxes <- read.csv2(
  "../../_bibliography/mcelreath-2019/mcelreath-2019-data-sets/foxes.csv"
)

# Inspecionar o dataset
str(foxes)
summary(foxes[, c("avgfood", "groupsize", "area", "weight")])
```

::: {.callout-tip appearance="minimal" title="O que observar"}
- O dataset contém 116 raposas em grupos territoriais.
- `avgfood` e `groupsize` são variáveis contínuas; `group` indica o grupo de pertencimento.
- `weight` é a variável resposta: peso corporal individual em kg.
:::

### *Código* {-}

```{r}
#| eval: false

# Padronizar as variáveis
# F = avgfood padronizado
# G = groupsize padronizado
# W = weight padronizado (variável resposta)
foxes$F <- as.numeric(scale(foxes$avgfood))
foxes$G <- as.numeric(scale(foxes$groupsize))
foxes$W <- as.numeric(scale(foxes$weight))

# Distribuições a priori fracamente informativas para variáveis padronizadas
prioris_fox <- c(
  prior(normal(0, 0.2), class = Intercept),
  prior(normal(0, 0.5), class = b),
  prior(exponential(1), class = sigma)
)

# Modelo do efeito TOTAL de avgfood sobre weight
# (sem controlar o mediador groupsize)
mf1 <- brm(W ~ F,
           data   = foxes,
           family = gaussian(),
           prior  = prioris_fox,
           chains = 4,
           iter   = 2000,
           seed   = 42)

summary(mf1)
```

::: {.callout-tip appearance="minimal" title="O que observar"}
- O coeficiente de `F` neste modelo captura o efeito total de `avgfood` sobre `weight`, somando o caminho direto e o indireto via `groupsize`.
- O resultado pode surpreender: o efeito total de `avgfood` sobre `weight` é fraco ou próximo de zero, embora o alimento seja claramente importante para o peso.
- Isso ocorre porque o caminho direto (mais alimento aumenta o peso) e o caminho indireto (mais alimento leva a grupos maiores, que competem mais e reduzem o peso individual) têm sinais opostos.
:::

### *Código* {-}

```{r}
#| eval: false

# Modelo do efeito DIRETO de avgfood sobre weight
# (controlando o mediador groupsize)
mf2 <- brm(W ~ F + G,
           data   = foxes,
           family = gaussian(),
           prior  = prioris_fox,
           chains = 4,
           iter   = 2000,
           seed   = 42)

# Comparar efeito total e efeito direto
cat("=== Efeito total de avgfood (sem controlar groupsize) ===\n")
print(fixef(mf1)["F", ])

cat("\n=== Efeito direto de avgfood (controlando groupsize) ===\n")
print(fixef(mf2)["F", ])

cat("\n=== Efeito de groupsize (mediador) ===\n")
print(fixef(mf2)["G", ])
```

::: {.callout-tip appearance="minimal" title="O que observar"}
- No modelo `mf2`, o coeficiente de `F` representa o efeito direto de `avgfood` sobre `weight` com `groupsize` mantido constante.
- O coeficiente de `G` indica a direção do efeito do mediador: grupos maiores devem estar associados a pesos individuais menores (competição por recursos).
- A comparação entre os coeficientes de `F` em `mf1` e `mf2` revela quanto do efeito de `avgfood` é transmitido pelo mediador.
:::

### *Código* {-}

```{r}
#| eval: false

# Verificar diagnósticos de convergência de mf2
resumo_mf2 <- summary(mf2)
resumo_mf2$fixed

# Gráfico de traço para os parâmetros do modelo
mcmc_trace(mf2, pars = c("b_Intercept", "b_F", "b_G", "sigma"))
```

::: {.callout-tip appearance="minimal" title="O que observar"}
- Confirmar que todos os valores de R-hat são próximos de 1,00.
- Os gráficos de traço devem mostrar cadeias bem misturadas sem padrões sistemáticos.
- `Bulk_ESS` e `Tail_ESS` acima de 400 indicam qualidade de amostragem adequada.
:::

::: {.callout-important appearance="default" icon="false"}
### **PERGUNTA 4** {-}
Compare o coeficiente de `F` (avgfood padronizado) nos modelos `mf1` e `mf2`. Em qual dos dois modelos o efeito de `avgfood` sobre `weight` é mais forte? Explique por que o efeito total de `avgfood` é fraco, levando em conta o DAG com os dois caminhos causais (direto e indireto via `groupsize`).
:::

# Recapitulando

Nesta prática, você aplicou a regressão múltipla como ferramenta de controle para investigar associações espúrias e caminhos causais em dois datasets reais.

**Conceitos praticados:**

- Padronização de variáveis com `scale()` e `as.numeric()` para comparação de coeficientes em escala comum
- Ajuste de modelos de regressão simples com `brm()` para confirmar correlações bivariadas
- Uso de `fixef()` para extrair e comparar estimativas dos efeitos fixos
- Inclusão de variável de confundimento no modelo múltiplo para isolar efeitos causais
- Distinção entre efeito total e efeito direto de um preditor com mediador no modelo
- Verificação de diagnósticos de convergência MCMC com R-hat, tamanho efetivo da amostra e gráfico de traço via `mcmc_trace()`

**Funções R utilizadas:**

| Função | Pacote | Uso |
|---|---|---|
| `read.csv2()` | base R | Carregar datasets com separador `;` |
| `scale()` | base R | Padronizar variáveis para média zero e desvio padrão unitário |
| `as.numeric()` | base R | Converter saída de `scale()` de matriz para vetor |
| `brm()` | brms | Ajustar modelos de regressão bayesianos via MCMC |
| `summary()` | brms | Resumo das estimativas e diagnósticos de convergência |
| `fixef()` | brms | Extrair estimativas dos efeitos fixos com intervalos de credibilidade |
| `mcmc_trace()` | bayesplot | Gráfico de traço para verificação visual das cadeias |
