---
title: "Prática em R - Aula 10"
subtitle: "Multicolinearidade, efeitos parciais e dependência entre preditores"
author:
  - "Prof. Fabio Cop (*fcferreira@unifesp.br*)"
  - "Instituto do Mar - Unifesp"
date: today
lang: pt-BR
language:
  title-block-author-single: ""
  title-block-author-plural: ""
format:
  html:
    toc: true
    toc-title: "Conteúdo"
    toc-depth: 2
    number-sections: true
    embed-resources: true
    code-fold: false
    code-tools: true
  pdf:
    documentclass: article
    papersize: a4
    geometry:
      - margin=2.5cm
    toc: true
    toc-title: "Conteúdo"
    toc-depth: 2
    number-sections: true
    colorlinks: true
    include-in-header:
      text: |
        \usepackage{authblk}
---

{{< pagebreak >}}

::: {.callout-note appearance="minimal"}
**Curso:** Bacharelado Interdisciplinar em Ciências do Mar\
**Unidade Curricular (UC):** Probabilidade e Estatística\
**Atividade:** Prática no Laboratório de Informática
:::

::: {.callout-important appearance="minimal" title="Instruções"}
1. **Copie e execute** o código disponível ou **complete** o que for solicitado.
2. **Observe** os resultados antes de responder.
3. **Registre** suas respostas com base nas saídas dos modelos.
4. **Entrega:** Acesse o Moodle, localize a atividade correspondente à Aula 10 e envie suas respostas no local indicado.
:::

# WaffleDivorce como ponte com a Aula 09

O dataset `WaffleDivorce.csv` [@mcelreath2020] reaparece nesta prática com uma pergunta nova. Na Aula 09, ele foi usado para discutir confundimento. Agora ele serve para observar dependência entre preditores. O foco está na relação entre `Marriage` e `MedianAgeMarriage`.

### *Código* {-}

```{r}
#| eval: false

library(brms)
library(bayesplot)
library(posterior)

# Carregar o dataset WaffleDivorce
# Dados: McElreath (2020)
waffle <- read.csv2(
  "../../_bibliography/mcelreath-2019/mcelreath-2019-data-sets/WaffleDivorce.csv"
)

# Conversão explícita de colunas numéricas
waffle$Divorce <- as.numeric(waffle$Divorce)
waffle$Marriage <- as.numeric(waffle$Marriage)
waffle$MedianAgeMarriage <- as.numeric(waffle$MedianAgeMarriage)

# Inspecionar estrutura mínima
str(waffle[, c("Divorce", "Marriage", "MedianAgeMarriage")])
summary(waffle[, c("Divorce", "Marriage", "MedianAgeMarriage")])
```

::: {.callout-tip appearance="minimal" title="O que observar"}
- `Marriage` e `MedianAgeMarriage` são os dois preditores centrais deste bloco.
- O interesse aqui não é ajustar o modelo completo do divórcio novamente.
- O objetivo é verificar se os preditores já mostram dependência entre si.
:::

### *Código* {-}

```{r}
#| eval: false

# Padronizar as variáveis
waffle$D <- as.numeric(scale(waffle$Divorce))
waffle$M <- as.numeric(scale(waffle$Marriage))
waffle$A <- as.numeric(scale(waffle$MedianAgeMarriage))

# Correlação entre os dois preditores
cor(waffle[, c("M", "A")])

# Visualização simples da dependência entre os preditores
plot(waffle$M, waffle$A,
     xlab = "Marriage padronizado",
     ylab = "MedianAgeMarriage padronizada",
     pch  = 19,
     col  = "steelblue",
     main = "Dependência entre Marriage e MedianAgeMarriage")
abline(lm(A ~ M, data = waffle), col = "tomato", lwd = 2)
```

::: {.callout-tip appearance="minimal" title="O que observar"}
- O sinal da correlação indica a direção da dependência entre os preditores.
- O gráfico ajuda a avaliar se a relação entre eles é forte o suficiente para dificultar a separação dos coeficientes em regressão múltipla.
- Esse é o ponto de transição entre confundimento e multicolinearidade.
:::

::: {.callout-important appearance="default" icon="false"}
### **PERGUNTA 1** {-}
Qual é o sinal da correlação entre `M` e `A`? O gráfico sugere independência ou dependência forte entre os preditores? Explique em uma frase o que isso implica para a interpretação de um modelo com ambos no lado direito da fórmula.
:::

# milk: casos completos, transformação e padronização

O dataset `milk.csv` [@mcelreath2020] é o exemplo central desta aula. A variável resposta é `kcal.per.g`, e os preditores de interesse são `neocortex.perc` e `mass`. Como `neocortex.perc` tem valores ausentes, a prática trabalha com **casos completos**. A massa corporal também será transformada em `log(mass)` antes da padronização.

### *Código* {-}

```{r}
#| eval: false

# Carregar o dataset milk
# Dados: McElreath (2020)
milk <- read.csv2(
  "../../_bibliography/mcelreath-2019/mcelreath-2019-data-sets/milk.csv"
)

# Conversão explícita das colunas numéricas usadas na análise
milk$kcal.per.g <- as.numeric(milk$kcal.per.g)
milk$mass <- as.numeric(milk$mass)
milk$neocortex.perc <- as.numeric(milk$neocortex.perc)

# Conferir estrutura e ausências
str(milk[, c("kcal.per.g", "mass", "neocortex.perc")])
colSums(is.na(milk[, c("kcal.per.g", "mass", "neocortex.perc")]))
```

::: {.callout-tip appearance="minimal" title="O que observar"}
- `neocortex.perc` possui valores ausentes.
- A prática usa apenas as observações com resposta e preditores presentes.
- Esse filtro é necessário antes de calcular correlações e ajustar os modelos.
:::

### *Código* {-}

```{r}
#| eval: false

# Seleção de casos completos
milk2 <- subset(
  milk,
  complete.cases(kcal.per.g, mass, neocortex.perc)
)

# Transformação logarítmica da massa
milk2$log_mass <- log(milk2$mass)

# Padronização da resposta e dos preditores
milk2$K  <- as.numeric(scale(milk2$kcal.per.g))
milk2$N  <- as.numeric(scale(milk2$neocortex.perc))
milk2$LM <- as.numeric(scale(milk2$log_mass))

# Verificar número de casos e correlação entre preditores
nrow(milk2)
cor(milk2[, c("N", "LM")])

# Visualização da dependência entre os preditores
plot(milk2$N, milk2$LM,
     xlab = "Neocórtex padronizado",
     ylab = "log(mass) padronizado",
     pch  = 19,
     col  = "darkgreen",
     main = "Dependência entre N e LM")
abline(lm(LM ~ N, data = milk2), col = "tomato", lwd = 2)
```

::: {.callout-tip appearance="minimal" title="O que observar"}
- O valor de `nrow(milk2)` informa quantos casos completos permanecem na análise.
- A correlação entre `N` e `LM` resume numericamente a dependência entre os preditores.
- O gráfico permite verificar se a associação é positiva, negativa ou fraca.
:::

::: {.callout-important appearance="default" icon="false"}
### **PERGUNTA 2** {-}
Quantos casos completos permanecem em `milk2`? A correlação entre `N` e `LM` sugere pouca dependência, dependência moderada ou dependência forte? Justifique usando a saída numérica e o gráfico.
:::

# Modelos simples no dataset milk

Agora vamos ajustar dois modelos simples. O primeiro relaciona a energia do leite ao percentual de neocórtex. O segundo relaciona a energia do leite a `log(mass)`. Esses modelos respondem a perguntas marginais. Eles ainda não separam os efeitos dos dois preditores.

### *Código* {-}

```{r}
#| eval: false

# Distribuições a priori fracamente informativas para variáveis padronizadas
prioris_milk <- c(
  prior(normal(0, 0.2), class = Intercept),
  prior(normal(0, 0.5), class = b),
  prior(exponential(1), class = sigma)
)

# Modelo simples: energia do leite em função do neocórtex
m_n <- brm(K ~ N,
           data   = milk2,
           family = gaussian(),
           prior  = prioris_milk,
           chains = 4,
           iter   = 2000,
           seed   = 42)

# Modelo simples: energia do leite em função de log(massa)
m_lm <- brm(K ~ LM,
            data   = milk2,
            family = gaussian(),
            prior  = prioris_milk,
            chains = 4,
            iter   = 2000,
            seed   = 42)

# Comparar os coeficientes dos dois modelos simples
fixef(m_n)
fixef(m_lm)
```

::: {.callout-tip appearance="minimal" title="O que observar"}
- Cada modelo simples olha para um preditor por vez.
- O coeficiente estimado aqui responde a uma pergunta marginal.
- Esses resultados servem como referência para a comparação com o modelo múltiplo.
:::

### *Código* {-}

```{r}
#| eval: false

# Diagnósticos básicos de convergência
summary(m_n)$fixed
summary(m_lm)$fixed

# Gráficos de traço dos dois modelos simples
mcmc_trace(m_n, pars = c("b_Intercept", "b_N", "sigma"))
mcmc_trace(m_lm, pars = c("b_Intercept", "b_LM", "sigma"))
```

::: {.callout-tip appearance="minimal" title="O que observar"}
- Os valores de R-hat devem ficar próximos de 1,00.
- As cadeias devem aparecer bem misturadas no gráfico de traço.
- A interpretação principal continua sendo a comparação entre os coeficientes estimados em `m_n` e `m_lm`.
:::

::: {.callout-important appearance="default" icon="false"}
### **PERGUNTA 3** {-}
Compare os coeficientes de `N` e `LM` nos modelos simples. Algum dos dois parece claramente dominante quando analisado isoladamente? Responda com base na média a posteriori e no intervalo de credibilidade de 95%.
:::

# Modelo múltiplo e efeitos parciais

O modelo múltiplo muda a pergunta estatística. Agora queremos estimar o efeito de `N` com `LM` mantido constante, e o efeito de `LM` com `N` mantido constante. Esse é o ponto central da Aula 10.

### *Código* {-}

```{r}
#| eval: false

# Modelo múltiplo: energia do leite em função de N e LM
m_n_lm <- brm(K ~ N + LM,
              data   = milk2,
              family = gaussian(),
              prior  = prioris_milk,
              chains = 4,
              iter   = 2000,
              seed   = 42)

summary(m_n_lm)
fixef(m_n_lm)
```

::: {.callout-tip appearance="minimal" title="O que observar"}
- O coeficiente de `N` agora é um efeito parcial.
- O coeficiente de `LM` também é um efeito parcial.
- Compare cada coeficiente do modelo múltiplo com o correspondente nos modelos simples.
:::

### *Código* {-}

```{r}
#| eval: false

# Comparação direta entre modelos simples e múltiplo
cat("=== Modelo simples: K ~ N ===\n")
print(fixef(m_n)["N", ])

cat("\n=== Modelo simples: K ~ LM ===\n")
print(fixef(m_lm)["LM", ])

cat("\n=== Modelo múltiplo: K ~ N + LM ===\n")
print(fixef(m_n_lm)["N", ])
print(fixef(m_n_lm)["LM", ])
```

::: {.callout-tip appearance="minimal" title="O que observar"}
- Verifique se a média a posteriori mudou após a inclusão do segundo preditor.
- Verifique se o intervalo de credibilidade ficou mais largo.
- Essas mudanças são a evidência prática de que a dependência entre preditores afeta a estimação dos efeitos parciais.
:::

### *Código* {-}

```{r}
#| eval: false

# Diagnósticos de convergência do modelo múltiplo
summary(m_n_lm)$fixed
mcmc_trace(m_n_lm, pars = c("b_Intercept", "b_N", "b_LM", "sigma"))
```

::: {.callout-tip appearance="minimal" title="O que observar"}
- Confirme novamente R-hat próximo de 1,00.
- Observe se as cadeias se misturam adequadamente.
- A convergência do MCMC indica qualidade de amostragem. A interpretação substantiva ainda depende da comparação entre modelos.
:::

::: {.callout-important appearance="default" icon="false"}
### **PERGUNTA 4** {-}
Compare os coeficientes de `N` e `LM` nos modelos simples e no modelo múltiplo. Em qual deles a mudança foi maior? O que essa mudança revela sobre a dificuldade de separar efeitos parciais quando os preditores carregam informação sobreposta?
:::

# Recapitulando

Nesta prática, você trabalhou com dois usos diferentes da regressão múltipla em semanas consecutivas.

**Conceitos praticados:**

- Dependência entre preditores como problema de estimação
- Uso de `complete.cases()` para construir a base de análise
- Transformação `log(mass)` para organizar a escala do preditor
- Padronização com `scale()` e `as.numeric()`
- Ajuste de modelos simples e múltiplo com `brm()`
- Comparação de efeitos marginais e efeitos parciais com `fixef()`
- Verificação de convergência com R-hat e gráfico de traço via `mcmc_trace()`

**Funções R utilizadas:**

| Função | Pacote | Uso |
|---|---|---|
| `read.csv2()` | base R | Carregar datasets com separador `;` |
| `complete.cases()` | base R | Selecionar observações sem valores ausentes |
| `log()` | base R | Transformar a massa corporal para escala logarítmica |
| `scale()` | base R | Padronizar variáveis |
| `as.numeric()` | base R | Converter a saída de `scale()` para vetor |
| `cor()` | base R | Medir dependência linear entre preditores |
| `brm()` | brms | Ajustar modelos bayesianos via MCMC |
| `summary()` | brms | Resumir estimativas e diagnósticos |
| `fixef()` | brms | Extrair efeitos fixos com intervalos de credibilidade |
| `mcmc_trace()` | bayesplot | Inspecionar visualmente as cadeias MCMC |
