---
title: "PROVA 3"
subtitle: "Probabilidade e Estatística (PE) - 1º semestre de 2026"
date: 2026-07-02
date-format: "DD/MM/YYYY"
format:
  pdf:
    fontsize: 10pt
    geometry: "top=1.4cm, bottom=2.2cm, left=1.5cm, right=1.5cm"
    include-in-header:
      text: |
        \usepackage{tabularx}
        \renewcommand{\maketitle}{}
lang: pt-br
execute:
  eval: true
  echo: false
  warning: false
  message: false
---

```{r}
#| label: setup
library(tidyverse)
library(patchwork)
```

```{=latex}

\begin{center}
  {\large\textbf{PROVA 3}}\\[0.3em]
  {\normalsize Probabilidade e Estatística (PE) -- 1º semestre de 2026}\\[0.3em]
  {\normalsize Resolução via Moodle entre **24/06/2026 e 02/07/2026**}
\end{center}
\vspace{0.8em}
\begin{tabularx}{\linewidth}{@{}l>{\hsize=1.5\hsize\arraybackslash}Xl>{\hsize=0.5\hsize\arraybackslash}X@{}}
\textbf{Nome:}  & \hrulefill & \textbf{RA:}    & \hrulefill \\[1.2em]
\textbf{Termo:} & \hrulefill & \textbf{Turno:} & \hrulefill \\[0.4em]
\end{tabularx}
\vspace{1em}
```

::: {.callout-note title="Instruções"}
- Acesse a **Prova 3** no ambiente Moodle e marque as questões corretas.
- Utilize esta versão em PDF apenas para verificar as imagens, tabelas e fórmulas que acompanham a avaliação.
:::

## Questões

**1)** O gráfico abaixo mostra a função de massa de probabilidade da Distribuição de Poisson para três valores do parâmetro $\lambda$.

```{r}
#| label: fig-pmf
#| fig-width: 7
#| fig-height: 2.6
#| fig-align: center
y_max   <- 35
lambdas <- c(1, 5, 20)

df_pois <- lapply(lambdas, function(lam) {
  data.frame(
    y      = 0:y_max,
    prob   = dpois(0:y_max, lambda = lam),
    lambda = factor(paste0("lambda == ", lam), levels = paste0("lambda == ", lambdas))
  )
}) |> bind_rows()

ggplot(df_pois, aes(x = y, y = prob)) +
  geom_col(fill = "#1a9988", alpha = 0.75, width = 0.7) +
  facet_wrap(~lambda, ncol = 3, scales = "free_y", labeller = label_parsed) +
  labs(x = "Contagem (y)", y = "P(Y = y)") +
  theme_bw(base_size = 10)
```

À medida que o valor de $\lambda$ aumenta, **qual afirmação** descreve corretamente a mudança na forma da distribuição?

a) O pico permanece sempre em $y = 0$ e apenas a altura das barras muda, sem alterar a forma da distribuição.

b) A distribuição concentra cada vez mais probabilidade próximo de zero e fica mais assimétrica à direita.

c) O pico da distribuição se afasta de zero e a distribuição se torna progressivamente mais simétrica.

d) A distribuição passa a atribuir probabilidade positiva a valores negativos de $y$.

e) A média da distribuição permanece fixa, e apenas a variância aumenta com $\lambda$.

**2)** O histograma abaixo apresenta a distribuição da riqueza de espécies bentônicas registrada em 45 estações amostrais ao longo de praias do Mar do Norte (dados de Zuur et al., 2009).

```{r}
#| label: fig-hist
#| fig-width: 5
#| fig-height: 2.8
#| fig-align: center
rikz <- read.table(
  "https://raw.githubusercontent.com/FCopf/prob-est-2026/refs/heads/main/_bibliography/zuur-2009/zuur-2009-data-sets/RIKZ.txt",
  header = TRUE, sep = "\t"
)

ggplot(rikz, aes(x = Richness)) +
  geom_histogram(binwidth = 1, fill = "#1a9988", color = "white") +
  labs(x = "Riqueza de espécies", y = "Frequência") +
  theme_bw(base_size = 11)
```

**Qual característica** do histograma identifica a riqueza de espécies como uma variável de contagem adequada à Distribuição de Poisson?

a) A distribuição é simétrica em torno da média, como se espera de uma variável contínua.

b) Os valores são inteiros não negativos, com frequência concentrada nos menores valores e cauda assimétrica à direita.

c) Os valores se distribuem de forma uniforme, com todas as contagens igualmente frequentes.

d) Os valores podem assumir qualquer número real, incluindo frações de espécie.

e) A distribuição inclui valores negativos de riqueza nas estações com poucas espécies.

**3)** A tabela abaixo apresenta a média e a variância amostral da riqueza de espécies calculadas nas 45 estações amostrais.

```{r}
#| label: tab-mean-var
tab_mv <- data.frame(
  Estatística = c("Média", "Variância"),
  Valor       = c(round(mean(rikz$Richness), 2), round(var(rikz$Richness), 2))
)
knitr::kable(tab_mv, align = "lc")
```

A Distribuição de Poisson supõe equidispersão, ou seja, $E[Y] = \text{Var}[Y] = \lambda$. Considerando os valores da tabela, **qual afirmação** está correta?

a) A média e a variância são praticamente iguais, confirmando a equidispersão suposta pelo modelo de Poisson simples.

b) A variância é muito maior que a média, de modo que os dados apresentam mais dispersão do que a equidispersão do modelo de Poisson simples prevê.

c) A variância é menor que a média, indicando subdispersão dos dados em relação ao modelo de Poisson.

d) Como média e variância diferem, a riqueza de espécies deixa de ser uma contagem e não pode ser modelada por nenhum GLM.

e) A igualdade entre média e variância vale para qualquer conjunto de dados, então os valores da tabela contêm erro de cálculo.

**4)** A riqueza esperada de espécies em uma estação amostral é descrita por uma Distribuição de Poisson com parâmetro $\lambda = 5$. Usando a função de massa de probabilidade, **qual é** a probabilidade de observar exatamente 2 espécies, $P(Y = 2)$?

a) 0,0842

b) 0,1404

c) 0,1684

d) 0,0067

e) 0,1755

**5)** Considere uma Distribuição de Poisson com taxa esperada $\lambda = 2$ espécies por estação. Em uma amostra de $n = 45$ estações, **qual é** o número esperado de estações em que se observa exatamente zero espécies?

a) 0,1353

b) 2,0

c) 13,5

d) 6,1

e) 22,5

**6)** Ao ajustar um modelo Normal a uma variável de contagem como a riqueza de espécies, a checagem preditiva da posteriori revela a geração de valores negativos. **Qual é** a razão estrutural que torna a Distribuição Normal inadequada para modelar contagens?

a) A Normal exige que a variância seja igual à média, condição que as contagens raramente satisfazem.

b) A Normal não possui parâmetro de média, o que impede a construção do preditor linear.

c) A Normal atribui probabilidade zero a valores inteiros, então jamais geraria as contagens observadas.

d) A Normal só pode ser aplicada quando existe uma única observação na amostra.

e) A Normal é contínua e atribui probabilidade positiva a qualquer valor real, incluindo valores negativos, enquanto contagens são discretas e têm zero como valor mínimo.

**7)** No modelo de Poisson, a taxa esperada $\lambda_i$ é conectada ao preditor linear pela função de ligação logarítmica, $\log(\lambda_i) = \beta_0 + \beta_1 x_i$. **Qual afirmação** descreve corretamente o papel dessa função de ligação?

a) Ela modela diretamente o logaritmo da variável resposta, $\log(y_i) = \beta_0 + \beta_1 x_i$, o que exige excluir as contagens iguais a zero.

b) Ela transforma o parâmetro $\lambda_i$ garantindo que $\lambda_i = e^{\beta_0 + \beta_1 x_i} > 0$ para qualquer valor do preditor, enquanto a variável resposta $y_i$ permanece uma contagem inteira.

c) Ela garante que o preditor linear $\beta_0 + \beta_1 x_i$ seja sempre negativo.

d) Ela é idêntica à função de ligação identidade usada no modelo Normal linear.

e) Ela converte a Distribuição de Poisson em uma Distribuição Normal antes do ajuste.

**8)** Em um modelo de Poisson com função de ligação logarítmica ajustado à riqueza de espécies, a estimativa do coeficiente foi $\beta_1 = -0{,}5$ na escala logarítmica. Cada unidade adicional da covariável multiplica a taxa esperada por $e^{\beta_1}$. **Qual é** esse fator multiplicativo e sua interpretação?

a) $-0{,}5000$, indicando uma redução de 50% na taxa esperada por unidade adicional da covariável.

b) 1,6487, indicando um aumento de cerca de 65% na taxa esperada por unidade adicional da covariável.

c) 0,6065, indicando que a taxa esperada é reduzida em cerca de 39% por unidade adicional da covariável.

d) 0,5000, indicando uma redução de 50% na taxa esperada por unidade adicional da covariável.

e) 1,0000, indicando que a covariável não altera a taxa esperada.

**9)** O gráfico abaixo mostra contagens simuladas de duas Distribuições de Poisson, uma com $\lambda = 2$ e outra com $\lambda = 15$.

```{r}
#| label: fig-disp
#| fig-width: 7
#| fig-height: 2.6
#| fig-align: center
set.seed(42)
sim <- bind_rows(
  data.frame(lambda = "lambda == 2",  y = rpois(2000, lambda = 2)),
  data.frame(lambda = "lambda == 15", y = rpois(2000, lambda = 15))
)
sim$lambda <- factor(sim$lambda, levels = c("lambda == 2", "lambda == 15"))

ggplot(sim, aes(x = y)) +
  geom_histogram(binwidth = 1, fill = "#1a9988", color = "white") +
  facet_wrap(~lambda, ncol = 2, labeller = label_parsed) +
  labs(x = "Contagem (y)", y = "Frequência") +
  theme_bw(base_size = 11)
```

A Distribuição de Poisson tem variância igual à média, $\text{Var}[Y] = E[Y] = \lambda$. **Qual afirmação** relaciona corretamente essa propriedade com a dispersão observada e com a largura do intervalo preditivo?

a) Como a variância é igual à média, contagens com $\lambda$ maior apresentam maior dispersão, e o intervalo preditivo torna-se mais largo onde a taxa esperada é maior.

b) A variância da Poisson é constante e independente de $\lambda$, então a largura do intervalo preditivo é a mesma em toda a faixa da covariável.

c) Como a variância é igual à média, valores maiores de $\lambda$ produzem menor dispersão e intervalos preditivos mais estreitos.

d) A dispersão das contagens depende apenas do tamanho da amostra, não do valor de $\lambda$.

e) O intervalo preditivo e a faixa de credibilidade da taxa esperada têm sempre a mesma largura.

**10)** Os dois gráficos abaixo mostram o número total de ferramentas em função do tamanho da população em 10 sociedades insulares da Oceânia (dados de McElreath, 2020). À esquerda, a população está na escala original. À direita, na escala logarítmica.

```{r}
#| label: fig-kline
#| fig-width: 7.5
#| fig-height: 3
#| fig-align: center
kline <- read.csv(
  "https://raw.githubusercontent.com/FCopf/prob-est-2026/refs/heads/main/_bibliography/mcelreath-2019/mcelreath-2019-data-sets/Kline.csv",
  sep = ";"
)

p_orig <- ggplot(kline, aes(x = population, y = total_tools)) +
  geom_point(size = 3, color = "#1a9988", alpha = 0.8) +
  labs(x = "População", y = "Total de ferramentas") +
  theme_bw(base_size = 11)

p_log <- ggplot(kline, aes(x = log(population), y = total_tools)) +
  geom_point(size = 3, color = "#1a9988", alpha = 0.8) +
  labs(x = "log(População)", y = "Total de ferramentas") +
  theme_bw(base_size = 11)

p_orig + p_log
```

**Qual afirmação** sobre a escala do preditor está correta?

a) A relação já é aproximadamente linear na escala original da população, de modo que o logaritmo é desnecessário.

b) Usar o logaritmo da população torna a relação curva, enquanto a escala original a torna uma reta.

c) A escolha da escala não afeta a forma da relação, pois os dois gráficos são equivalentes.

d) A relação é aproximadamente linear na escala do logaritmo da população, o que corresponde a um modelo de lei de potência, em que o efeito responde a variações relativas da população.

e) Na escala logarítmica, cada habitante adicional produz o mesmo efeito absoluto sobre o número de ferramentas, qualquer que seja o tamanho da população.

::: {.callout-important title="Fórmulas" appearance="minimal"}

\small

1. **Função de massa da Distribuição de Poisson**: probabilidade de observar exatamente $y$ eventos quando a taxa esperada é $\lambda$:

$$P(Y = y \mid \lambda) = \frac{e^{-\lambda}\,\lambda^{y}}{y!}, \quad y \in \{0, 1, 2, \ldots\}$$

$\lambda$: taxa esperada de eventos. $y$: número de eventos observados. $y!$: fatorial de $y$. $e \approx 2{,}718$.

2. **Frequência esperada de uma contagem**: número esperado de unidades, em uma amostra de tamanho $n$, que apresentam exatamente $k$ eventos:

$$E_k = n \cdot P(Y = k)$$

$n$: número total de unidades amostrais. $P(Y = k)$: probabilidade de observar exatamente $k$ eventos.

3. **Taxa esperada e fator multiplicativo**: na escala logarítmica, a taxa esperada e o efeito de uma unidade adicional da covariável são:

$$\lambda_i = e^{\beta_0 + \beta_1 x_i}, \qquad \text{fator por unidade de } x_i = e^{\beta_1}$$

$\beta_0$: intercepto na escala log. $\beta_1$: coeficiente na escala log. $x_i$: valor da covariável.

4. **Equidispersão da Distribuição de Poisson**: a média e a variância são iguais ao parâmetro $\lambda$:

$$E[Y] = \text{Var}[Y] = \lambda$$

:::
