---
title: "Leitura Prévia - Aula 02"
subtitle: "Quantificando a Incerteza: do espaço discreto de hipóteses à distribuição posterior"
author:
  - "Prof. Fabio Cop (*fcferreira@unifesp.br*)"
  - "Instituto do Mar - Unifesp"
date: today
lang: pt-BR
language:
  title-block-author-single: ""
  title-block-author-plural: ""
format:
  html:
    toc: true
    toc-title: "Conteúdo"
    toc-depth: 2
    number-sections: true
    embed-resources: true
    code-fold: false
    code-tools: true
execute:
  eval: false
---

# De duas hipóteses a um espaço contínuo

A Aula 01 apresentou o ciclo fundamental da inferência estatística: formular hipóteses antes dos dados, calcular a verossimilhança de cada hipótese, e combinar priori e verossimilhança para obter a posteriori. Esse ciclo foi demonstrado com apenas duas hipóteses, $H_0$ e $H_1$, sobre a distribuição de um dado.

Na maioria dos problemas científicos reais, porém, o parâmetro de interesse não assume dois valores predefinidos. A proporção de cobertura de corais em um recife, a probabilidade de sobrevivência de juvenis de um peixe, a fração de nitrogênio em amostras de sedimento: todos esses parâmetros podem assumir qualquer valor em um intervalo contínuo. Formular uma hipótese para cada valor possível seria inviável com o raciocínio de $H_0$ e $H_1$.

A solução é substituir as duas hipóteses discretas por uma **distribuição de probabilidade sobre o espaço de parâmetros**. Em vez de perguntar "qual hipótese é mais plausível?", passamos a perguntar "qual é a distribuição de plausibilidade sobre todos os valores possíveis do parâmetro?". O resultado é a **distribuição posterior**, que quantifica nossa incerteza sobre o parâmetro depois de incorporar os dados.

# Um modelo concreto: estimando uma proporção

## O experimento do globo

Considere o seguinte experimento: jogamos um globo inflável para cima e, ao capturá-lo, registramos se o dedo indicador pousou em uma área de **água** (W) ou de **terra** (L). Repetindo esse procedimento $n$ vezes, obtemos uma sequência de resultados, como $W, L, W, W, L, W, W, W, L$, que corresponde a 6 águas e 3 terras em 9 lançamentos.

A pergunta de interesse é: qual é a proporção verdadeira de água na superfície do globo? Chamamos esse parâmetro de $p$, onde $p \in [0, 1]$. Antes do experimento, não sabemos o valor de $p$. Após observar os dados, nossa incerteza sobre $p$ muda. Queremos quantificar exatamente como ela muda.

::: {.callout-note appearance="minimal" title="Leituras preparatórias"}
Os três tutoriais a seguir desenvolvem, passo a passo, a lógica que fundamenta a inferência bayesiana apresentada nesta seção. A leitura em sequência constrói a ponte entre a contagem de possibilidades e a formalização do modelo probabilístico **binomial**.

1. [Contando possibilidades: evidência sobre uma hipótese](https://fcopf.github.io/mead/content/intro-bayes/intro-bayes-counting.html): apresenta a ideia central da inferência bayesiana por meio da contagem de caminhos lógicos compatíveis com os dados observados, mostrando como cada nova observação elimina hipóteses inconsistentes.

2. [De contagens a probabilidades: a distribuição posterior](https://fcopf.github.io/mead/content/intro-bayes/intro-bayes-distr-prob.html): mostra como transformar contagens em probabilidades e como priori e verossimilhança se combinam para gerar a distribuição posterior.

3. [Construindo um modelo bayesiano: verossimilhança e distribuição priori](https://fcopf.github.io/mead/content/intro-bayes/intro-bayes-modelo-bayesiano.html): formaliza o modelo binomial e introduz a regra de Bayes como ferramenta de atualização de crenças a partir de dados observados.
:::

## A distribuição binomial

O modelo estatístico adequado para esse experimento é a **distribuição binomial**. Ela descreve a probabilidade de obter exatamente $k$ sucessos em $n$ tentativas independentes, onde cada tentativa resulta em sucesso com probabilidade $p$.

::: {.callout-note appearance="minimal" title="Distribuição binomial"}
Seja $k$ o número de ocorrências de água em $n$ lançamentos independentes, com probabilidade $p$ de água em cada lançamento. A probabilidade de observar exatamente $k$ águas é:

$$P(k \mid n, p) = \binom{n}{k} p^k (1-p)^{n-k}$$

O coeficiente binomial $\binom{n}{k} = \frac{n!}{k!(n-k)!}$ conta o número de sequências distintas com $k$ sucessos em $n$ tentativas. Os parâmetros do modelo são:

- $n$: número total de tentativas (conhecido e fixo no experimento)
- $p$: probabilidade de sucesso em cada tentativa (desconhecido, o que queremos estimar)
:::

Em R, a função `dbinom(k, size = n, prob = p)` calcula essa probabilidade para qualquer combinação de $k$, $n$ e $p$.

```{r}
# Probabilidade de observar 6 águas em 9 lançamentos,
# dado que p = 0.5 (metade da superfície é água)
dbinom(6, size = 9, prob = 0.5)

# Para p = 0.7 (70% de água)
dbinom(6, size = 9, prob = 0.7)
```

Quando olhamos para $P(k \mid n, p)$ como função de $p$ com $k$ e $n$ fixos nos dados observados, estamos calculando a **verossimilhança** do parâmetro $p$. A verossimilhança $\mathcal{L}(p \mid k, n) = P(k \mid n, p)$ informa quais valores de $p$ são mais ou menos compatíveis com o que foi observado.

```{r}
# Curva de verossimilhança: P(k=6 | n=9, p) para diferentes valores de p
p_vals    <- seq(0, 1, length.out = 100)
lik_vals  <- dbinom(6, size = 9, prob = p_vals)

plot(p_vals, lik_vals, type = "l", lwd = 2,
     xlab = "Proporção de água (p)",
     ylab = "Verossimilhança",
     main = "Curva de verossimilhança (k=6, n=9)")
abline(v = 6/9, lty = 2, col = "red")
```

O pico da curva de verossimilhança está em $p = k/n = 6/9 \approx 0{,}67$. Esse é o valor de $p$ mais compatível com os dados. Mas a curva tem largura apreciável, indicando que valores próximos também têm verossimilhança elevada. A incerteza sobre $p$ está distribuída ao longo de toda a curva.

# O grid como espaço de hipóteses

Para calcular a distribuição posterior de $p$, precisamos avaliar a verossimilhança e a priori em cada valor possível do parâmetro. Como $p$ é contínuo, usamos uma aproximação: discretizamos $[0, 1]$ em um grid de $G$ pontos igualmente espaçados.

::: {.callout-important appearance="minimal"}
**O grid como generalização das hipóteses.** Na Aula 01, comparamos duas hipóteses: $H_0$ ($p = 1/6$) e $H_1$ ($p = 4/14$). O grid é uma extensão direta: em vez de dois pontos, temos $G$ pontos cobrindo todo o intervalo $[0, 1]$. Cada ponto do grid é uma hipótese sobre o valor de $p$. A distribuição posterior é obtida calculando a plausibilidade de cada hipótese à luz dos dados, exatamente como fazíamos com $H_0$ e $H_1$, e normalizando os resultados.
:::

Com um grid de 1000 pontos, a aproximação é tão precisa que, para fins práticos, se comporta como uma distribuição contínua.

```{r}
# Grid de 1000 pontos entre 0 e 1
p_grid <- seq(0, 1, length.out = 1000)
```

# Calculando a posteriori por aproximação em grid

A grid approximation implementa os mesmos três componentes da inferência bayesiana introduzidos na Aula 01, agora aplicados a cada ponto do grid.

## Passo 1: Definir a priori

A **priori** $P(p_i)$ reflete nossa crença sobre $p$ antes de observar os dados. Se não temos nenhuma informação prévia sobre a proporção de água no globo, uma priori razoável é a **priori uniforme**: todos os valores de $p$ são igualmente plausíveis a priori.

```{r}
# Priori uniforme: todos os valores de p igualmente plausíveis
prior <- rep(1, 1000)
```

## Passo 2: Calcular a verossimilhança

Para cada ponto $p_i$ do grid, calculamos a verossimilhança $\mathcal{L}(p_i \mid k, n) = P(k \mid n, p_i)$.

```{r}
# k = 6 águas em n = 9 lançamentos
k <- 6
n <- 9
likelihood <- dbinom(k, size = n, prob = p_grid)
```

## Passo 3: Calcular a posteriori não normalizada e normalizar

O produto `prior * likelihood` fornece a posteriori não normalizada. A normalização pela soma garante que os valores somem 1, produzindo uma distribuição de probabilidade válida.

$$P(p_i \mid k, n) \propto \mathcal{L}(p_i \mid k, n) \times P(p_i)$$

$$P(p_i \mid k, n) = \frac{\mathcal{L}(p_i \mid k, n) \times P(p_i)}{\displaystyle\sum_{j=1}^{G} \mathcal{L}(p_j \mid k, n) \times P(p_j)}$$

```{r}
# Posteriori não normalizada e normalização
post_raw  <- likelihood * prior
posterior <- post_raw / sum(post_raw)

# Visualizar
plot(p_grid, posterior, type = "l", lwd = 2,
     xlab = "Proporção de água (p)",
     ylab = "Probabilidade posterior",
     main = "Posteriori: k=6, n=9, priori uniforme")
abline(v = k / n, lty = 2, col = "red")
legend("topleft", legend = "Máximo (k/n)", lty = 2, col = "red", bty = "n")
```

::: {.callout-tip appearance="minimal"}
**A normalização em perspectiva.** O produto `prior * likelihood` gera pesos relativos para cada ponto do grid. Esses pesos não são probabilidades porque não somam 1. A divisão pela soma os transforma em probabilidades válidas. Esse processo é idêntico ao que foi feito na Aula 01 com duas hipóteses: calculávamos $P(H_0) \cdot \mathcal{L}(H_0)$ e $P(H_1) \cdot \mathcal{L}(H_1)$, dividíamos pela soma e obtínhamos as posterioris. Com o grid, fazemos o mesmo cálculo em 1000 pontos simultaneamente.
:::

# O papel da priori

## Priori uniforme e prioris informativas

A escolha da priori pode influenciar a forma da posteriori, especialmente com poucos dados. Para ilustrar, compare três prioris distintas aplicadas ao mesmo conjunto de observações ($k = 6$, $n = 9$).

```{r}
p_grid <- seq(0, 1, length.out = 1000)
k <- 6; n <- 9
lik <- dbinom(k, size = n, prob = p_grid)

# Priori 1: uniforme
prior_unif <- rep(1, 1000)
post_unif  <- lik * prior_unif / sum(lik * prior_unif)

# Priori 2: descarta valores de p menores que 0.5
# (crença de que o globo tem mais água do que terra)
prior_esc  <- ifelse(p_grid < 0.5, 0, 1)
post_esc   <- lik * prior_esc / sum(lik * prior_esc)

# Priori 3: concentrada em torno de p = 0.7
# (conhecimento prévio de que ~70% da superfície terrestre é coberta por água)
prior_beta <- dbeta(p_grid, shape1 = 7, shape2 = 3)
post_beta  <- lik * prior_beta / sum(lik * prior_beta)

# Comparar
par(mfrow = c(1, 3))
plot(p_grid, post_unif, type = "l", lwd = 2,
     main = "Priori uniforme",       xlab = "p", ylab = "Posteriori")
plot(p_grid, post_esc,  type = "l", lwd = 2,
     main = "Priori escalonada",     xlab = "p", ylab = "Posteriori")
plot(p_grid, post_beta, type = "l", lwd = 2,
     main = "Priori concentrada",    xlab = "p", ylab = "Posteriori")
```

Com a priori uniforme, a posteriori reflete exclusivamente a verossimilhança dos dados. Com a priori escalonada, os valores de $p < 0{,}5$ recebem probabilidade zero e toda a massa da posteriori se concentra na metade superior do espaço paramétrico. Com a priori concentrada em torno de $0{,}7$, a posteriori sofre um deslocamento em direção a esse valor.

::: {.callout-important appearance="minimal"}
**Quando a priori importa.** A influência da priori sobre a posteriori depende da quantidade de informação trazida pelos dados. Com poucos dados (como $n = 9$), a priori exerce influência apreciável. Com muitos dados, a verossimilhança domina e a posteriori converge para o mesmo resultado independentemente da priori escolhida, desde que ela não descarte completamente valores plausíveis. Isso reflete a propriedade da **consistência bayesiana**: com evidência suficiente, pesquisadores com prioris diferentes convergem para conclusões semelhantes.
:::

# Mais dados, menos incerteza

Uma propriedade fundamental da distribuição posterior é que ela se torna mais estreita à medida que o número de observações aumenta. Isso traduz matematicamente a intuição de que mais dados reduzem nossa incerteza sobre o parâmetro.

```{r}
p_grid <- seq(0, 1, length.out = 1000)
prior  <- rep(1, 1000)

# Mesma proporção observada (k/n = 2/3), mas tamanhos de amostra diferentes
pares_kn <- list(c(k=2,  n=3),
                 c(k=6,  n=9),
                 c(k=20, n=30),
                 c(k=60, n=90))

par(mfrow = c(2, 2))
for (par in pares_kn) {
  lik  <- dbinom(par["k"], size = par["n"], prob = p_grid)
  post <- lik * prior / sum(lik * prior)
  plot(p_grid, post, type = "l", lwd = 2,
       main = paste("k =", par["k"], "/ n =", par["n"]),
       xlab = "p", ylab = "Posteriori")
  abline(v = 2/3, lty = 2, col = "red")
}
```

Ao executar esse código, você observará que as quatro posterioris têm o mesmo pico (em torno de $p = 2/3$, pois a proporção observada é sempre a mesma), mas larguras muito diferentes. Com $n = 3$, a distribuição é ampla e suave. Com $n = 90$, ela é estreita e pontiaguda. A **largura da posteriori** é uma medida direta de incerteza: uma posteriori estreita indica que os dados foram informativos o suficiente para restringir o parâmetro a um intervalo pequeno.

::: {.callout-tip appearance="minimal"}
**Analogia com votação.** Imagine que você deseja estimar a proporção de eleitores favoráveis a uma medida. Se entrevistar 3 pessoas e 2 disseram sim, você sabe que a proporção está "em torno de 67%", mas com grande incerteza. Se entrevistar 90 pessoas e 60 disseram sim, a estimativa é a mesma, mas a incerteza é muito menor. A posteriori captura exatamente essa diferença.
:::

# Resumindo a posteriori: intervalos de credibilidade

A distribuição posterior contém toda a informação sobre $p$ depois de observar os dados. Para comunicar essa informação de forma concisa, usamos **resumos pontuais** e **intervalos**.

## Resumos pontuais

Os três resumos pontuais mais comuns são:

- **Máximo a posteriori** (MAP): valor de $p$ onde a posteriori atinge seu pico. Para uma priori uniforme, coincide com a estimativa de máxima verossimilhança $k/n$.
- **Média posterior**: valor esperado de $p$ segundo a distribuição posterior. Tende a ser mais estável que o MAP para amostras pequenas.
- **Mediana posterior**: valor que divide a massa da posteriori em duas metades iguais. É robusta a assimetrias na distribuição.

```{r}
p_grid <- seq(0, 1, length.out = 1000)
lik    <- dbinom(6, size = 9, prob = p_grid)
post   <- lik / sum(lik)                     # priori uniforme: post ∝ lik

# MAP: ponto de maior probabilidade posterior
map <- p_grid[which.max(post)]
cat("MAP:", round(map, 3), "\n")

# Média posterior: soma ponderada dos valores do grid
media_post <- sum(p_grid * post)
cat("Média posterior:", round(media_post, 3), "\n")
```

## Intervalos de credibilidade

Um **intervalo de credibilidade** de $X\%$ é um intervalo que contém $X\%$ da massa da distribuição posterior. Ele tem uma interpretação direta: dados os dados observados e a priori adotada, a probabilidade de $p$ estar dentro do intervalo é $X\%$.

Para calcular intervalos de credibilidade a partir do grid, o procedimento mais direto é amostrar da posteriori e usar os quantis das amostras.

```{r}
# Amostrar 10.000 valores da posteriori
set.seed(42)
amostras <- sample(p_grid, size = 10000, replace = TRUE, prob = post)

# Intervalo de credibilidade de 90% (percentil 5% a 95%)
IC_90 <- quantile(amostras, probs = c(0.05, 0.95))
cat("IC 90%:", round(IC_90, 3), "\n")

# Probabilidade de p estar acima de 0.5
prob_acima_0.5 <- mean(amostras > 0.5)
cat("P(p > 0.5 | dados):", round(prob_acima_0.5, 3), "\n")

# Visualizar o intervalo sobre a posteriori
hist(amostras, breaks = 50, probability = TRUE,
     main = "Amostras da posteriori (k=6, n=9)",
     xlab = "p", col = "lightblue", border = "white")
abline(v = IC_90, col = "red", lwd = 2, lty = 2)
```

::: {.callout-note appearance="minimal" title="Definição"}
**Intervalo de credibilidade** (*credible interval*): intervalo $[a, b]$ tal que $P(a \leq p \leq b \mid \text{dados}) = X/100$. Diferente do intervalo de confiança frequentista, o intervalo de credibilidade tem uma interpretação probabilística direta sobre o parâmetro.
:::

::: {.callout-tip appearance="minimal"}
**Intervalo de credibilidade versus intervalo de confiança.** Um intervalo de confiança de 95% frequentista significa que, se repetíssemos o experimento muitas vezes, 95% dos intervalos calculados conteriam o verdadeiro valor do parâmetro. O parâmetro em si não tem probabilidade. No intervalo de credibilidade bayesiano, a interpretação é mais intuitiva: dados os dados observados, a probabilidade de $p$ estar no intervalo é de 95%. A diferença é conceitual, mas importante.
:::

# Distribuição preditiva posterior

A distribuição posterior de $p$ pode ser usada para fazer **previsões** sobre novos dados. Se quisermos saber quantas águas esperamos observar em 10 novos lançamentos, basta amostrar valores de $p$ da posteriori e, para cada valor amostrado, simular um novo experimento.

```{r}
# Para cada amostra de p, simular 10 novos lançamentos
pred <- rbinom(10000, size = 10, prob = amostras)

# Distribuição preditiva
barplot(table(pred) / 10000,
        main = "Distribuição preditiva (10 novos lançamentos)",
        xlab = "Número de 'águas' previstas",
        ylab = "Probabilidade preditiva",
        col  = "salmon")
```

Essa distribuição é chamada de **distribuição preditiva posterior** (*posterior predictive distribution*). Ela incorpora tanto a incerteza sobre o parâmetro $p$ (capturada pela distribuição posterior) quanto a variabilidade aleatória do processo binomial (capturada por `rbinom`). Modelos com posterioris mais estreitas geram distribuições preditivas mais concentradas.

# Um exemplo com dados reais: proporção de adultos acima de 160 cm

Para concretizar o raciocínio com dados reais, considere o seguinte problema. Um conjunto de medições antropométricas de 544 indivíduos do povo !Kung San (Kalahari) inclui a altura de cada pessoa [@mcelreath2020]. Queremos estimar a proporção $p$ de adultos (com 18 anos ou mais) que têm altura superior a 160 cm, usando inferência bayesiana via grid approximation.

```{r}
# Carregar os dados
howell <- read.csv(
  "_bibliography/mcelreath-2019/mcelreath-2019-data-sets/Howell1.csv",
  sep = ";"
)

# Filtrar adultos
adultos <- howell[howell$age >= 18, ]
n_adultos <- nrow(adultos)
k_acima   <- sum(adultos$height > 160)

cat("Total de adultos:", n_adultos, "\n")
cat("Acima de 160 cm:", k_acima, "\n")
cat("Proporção observada:", round(k_acima / n_adultos, 3), "\n")

# Grid approximation
p_grid <- seq(0, 1, length.out = 1000)
prior  <- rep(1, 1000)
lik    <- dbinom(k_acima, size = n_adultos, prob = p_grid)
post   <- lik * prior / sum(lik * prior)

# Amostrar e calcular IC
amostras <- sample(p_grid, size = 10000, replace = TRUE, prob = post)
IC_95    <- quantile(amostras, probs = c(0.025, 0.975))

plot(p_grid, post, type = "l", lwd = 2,
     xlab = "Proporção de adultos acima de 160 cm (p)",
     ylab = "Probabilidade posterior",
     main = "Posteriori: proporção acima de 160 cm (Howell1)")
abline(v = IC_95, lty = 2, col = "red")
```

Com $n$ próximo a 350 adultos, a posteriori é estreita e concentrada, refletindo a precisão da estimativa com uma amostra de tamanho razoável.

# Glossário

**Distribuição binomial**
: Distribuição de probabilidade que descreve o número de sucessos $k$ em $n$ tentativas independentes, cada uma com probabilidade $p$ de sucesso. Parâmetros: $n$ (número de tentativas) e $p$ (probabilidade de sucesso). Em R: `dbinom(k, size = n, prob = p)`.

**Espaço paramétrico**
: Conjunto de todos os valores possíveis de um parâmetro. Para uma proporção, o espaço paramétrico é o intervalo $[0, 1]$. Para uma média, pode ser toda a reta real.

**Grid approximation**
: Técnica que discretiza o espaço paramétrico em um conjunto finito de pontos (o grid) e calcula a posteriori em cada ponto. É exata para distribuições com poucos parâmetros e se torna impraticável para espaços de alta dimensão.

**Posteriori** (*posterior distribution*)
: Distribuição de probabilidade sobre o parâmetro após incorporar os dados observados. Calculada pela regra de Bayes: $P(p \mid \text{dados}) \propto \mathcal{L}(p \mid \text{dados}) \times P(p)$.

**Priori** (*prior distribution*)
: Distribuição de probabilidade sobre o parâmetro antes de observar os dados. Pode ser informativa (concentrada em valores plausíveis) ou difusa (espalhada por todo o espaço paramétrico).

**Priori uniforme**
: Priori que atribui a mesma densidade de probabilidade a todos os valores do parâmetro. Representa ausência de preferência a priori. Para parâmetros no intervalo $[0, 1]$, equivale a uma distribuição beta com parâmetros $\alpha = \beta = 1$.

**Máximo a posteriori** (MAP)
: Valor do parâmetro que maximiza a distribuição posterior. É o análogo bayesiano da estimativa de máxima verossimilhança. Para priori uniforme, MAP coincide com a estimativa de máxima verossimilhança.

**Intervalo de credibilidade**
: Intervalo $[a, b]$ que contém uma fração $X\%$ da massa da distribuição posterior. Tem interpretação probabilística direta: $P(a \leq p \leq b \mid \text{dados}) = X/100$.

**Distribuição preditiva posterior**
: Distribuição das observações futuras obtida marginalizando a incerteza sobre o parâmetro pela distribuição posterior. Incorpora tanto a variabilidade do processo aleatório quanto a incerteza sobre o parâmetro.

**Verossimilhança binomial**
: $\mathcal{L}(p \mid k, n) = \binom{n}{k} p^k (1-p)^{n-k}$. Função do parâmetro $p$ com dados $k$ e $n$ fixos. Mede a compatibilidade de cada valor de $p$ com as observações.
