---
title: "Leitura PrĂ©via - Aula 05"
subtitle: "A DistribuiĂ§ĂŁo Normal como modelo de preditivo"
author:
  - "Prof. Fabio Cop (*fcferreira@unifesp.br*)"
  - "Instituto do Mar - Unifesp"
date: today
lang: pt-BR
language:
  title-block-author-single: ""
  title-block-author-plural: ""
format:
  html:
    toc: true
    toc-title: "ConteĂșdo"
    toc-depth: 2
    number-sections: true
    embed-resources: true
    code-fold: false
    code-tools: true
execute: 
  eval: true
---

# IntroduĂ§ĂŁo

Nas aulas anteriores, os modelos probabilĂ­sticos descreviam variĂĄveis que assumem valores inteiros e contĂĄveis como o nĂșmero de sucessos em uma sĂ©rie de ensaios, a contagem de ocorrĂȘncias em um intervalo fixo, a composiĂ§ĂŁo de uma urna. Para cada valor $k$, Ă© possĂ­vel atribuir uma probabilidade $P(X = k)$, e a soma dessas probabilidades sobre todos os valores possĂ­veis Ă© exatamente 1.

Muitas variĂĄveis, no entanto, sĂŁo contĂ­nuas, como a altura de um indivĂ­duo, a temperatura da superfĂ­cie do mar, a concentraĂ§ĂŁo de oxigĂȘnio dissolvido, a biomassa de uma espĂ©cie em diferentes estaĂ§Ă”es. Essas variĂĄveis nĂŁo assumem valores discretos e enumerĂĄveis e a estrutura de probabilidade que as descreve Ă© fundamentalmente diferente.

Esta leitura apresenta a DistribuiĂ§ĂŁo Normal como o modelo probabilĂ­stico central para variĂĄveis contĂ­nuas simĂ©tricas. O objetivo Ă© desenvolver a compreensĂŁo de como esse modelo Ă© construĂ­do, o que seus parĂąmetros significam e como ele Ă© usado dentro de uma estrutura bayesiana, definindo distribuiĂ§Ă”es a priori para os parĂąmetros antes de qualquer observaĂ§ĂŁo.

---

# De variĂĄveis discretas a variĂĄveis contĂ­nuas

## FunĂ§ĂŁo massa de probabilidade

Para variĂĄveis aleatĂłrias discretas, a funĂ§ĂŁo massa de probabilidade (FMP) atribui uma probabilidade a cada valor possĂ­vel. Se $X$ Ă© o nĂșmero de sucessos em $n$ ensaios com probabilidade $p$, a FMP Ă©:

$$P(X = k) = \binom{n}{k}\, p^k\, (1-p)^{n-k}, \quad k \in \{0, 1, \ldots, n\}$$

Cada valor $P(X = k)$ estĂĄ no intervalo $[0, 1]$ e a soma sobre todos os valores possĂ­veis Ă© exatamente 1. A probabilidade de qualquer valor especĂ­fico Ă© um nĂșmero bem definido e positivo.

## FunĂ§ĂŁo densidade de probabilidade

Para variĂĄveis aleatĂłrias **contĂ­nuas**, a abordagem pontual nĂŁo Ă© possĂ­vel. Se $X$ Ă© a altura de um adulto escolhido ao acaso, qual Ă© $P(X = 168{,}3\text{ cm})$? Em uma escala contĂ­nua, existem infinitos valores possĂ­veis no intervalo de qualquer dois nĂșmeros reais, de modo que a probabilidade de um valor exato Ă© zero.

A quantidade relevante passa a ser a probabilidade de um intervalo entre dois limites $a$ e $b$, expressa por: $P(a \leq X \leq b)$. A ferramenta que organiza essa informaĂ§ĂŁo Ă© a funĂ§ĂŁo densidade de probabilidade (FDP), denotada $f(x)$.

::: {.callout-note appearance="minimal" title="DefiniĂ§ĂŁo: funĂ§ĂŁo densidade de probabilidade"}
Uma funĂ§ĂŁo $f(x)$ Ă© uma funĂ§ĂŁo densidade de probabilidade se satisfaz duas condiĂ§Ă”es:

1. $f(x) \geq 0$ para todo $x$.
2. $\displaystyle\int_{-\infty}^{+\infty} f(x)\, dx = 1$: a ĂĄrea total sob a curva Ă© 1.

A probabilidade de $X$ pertencer ao intervalo $[a, b]$ Ă© a ĂĄrea sob a curva entre $a$ e $b$:

$$P(a \leq X \leq b) = \int_a^b f(x)\, dx$$
:::

::: {.callout-important appearance="minimal" title="Densidade nĂŁo Ă© probabilidade"}
O valor $f(x)$ nĂŁo Ă© a probabilidade de $X = x$. Ă a **densidade de probabilidade** no ponto $x$, ou seja, a concentraĂ§ĂŁo de probabilidade por unidade da variĂĄvel naquele ponto.

Como consequĂȘncia, $f(x)$ pode ser maior do que 1. Uma distribuiĂ§ĂŁo muito estreita, como a DistribuiĂ§ĂŁo Normal com $\mu = 0$ e $\sigma = 0{,}1$, tem $f(0) \approx 3{,}99$. Esse valor nĂŁo viola nenhuma propriedade da FDP, pois a ĂĄrea total sob essa curva estreita e alta ainda integra para 1. A probabilidade estĂĄ sempre na ĂĄrea, nunca na altura pontual da curva.
:::

---

# A DistribuiĂ§ĂŁo Normal

## ConstruĂ§ĂŁo intuitiva da curva

A DistribuiĂ§ĂŁo Normal surge de uma pergunta simples: qual funĂ§ĂŁo matemĂĄtica produz uma curva simĂ©trica com formato de sino, decrescendo suavemente do centro em direĂ§ĂŁo Ă s caudas?

Uma candidata natural Ă© a funĂ§ĂŁo exponencial com expoente quadrĂĄtico negativo:

$$f(x) \propto e^{-x^2}$$

Essa funĂ§ĂŁo Ă© mĂĄxima em $x = 0$, simĂ©trica ao redor de zero e decai rapidamente para valores distantes da origem. Para deslocar o centro da curva para qualquer posiĂ§ĂŁo $\mu$ e controlar a abertura da curva com o parĂąmetro $\sigma$, substitui-se $x$ por $(x - \mu)/\sigma$:

$$f(x) \propto \exp\!\left(-\frac{(x - \mu)^2}{2\sigma^2}\right)$$

O denominador $2\sigma^2$ no expoente regula a velocidade de decaimento. Valores grandes de $\sigma$ tornam o decaimento lento e a curva larga. Valores pequenos de $\sigma$ tornam o decaimento rĂĄpido e a curva estreita. A constante $1/(\sigma\sqrt{2\pi})$ garante que a ĂĄrea total seja 1, transformando a expressĂŁo em uma FDP vĂĄlida.

::: {.callout-note appearance="minimal" title="Leituras preparatĂłrias"}
O material a seguir apresenta a construĂ§ĂŁo do modelo Normal a partir de dados de altura, detalhando os cĂĄlculos e a intuiĂ§ĂŁo geomĂ©trica por trĂĄs da funĂ§ĂŁo densidade de probabilidade.

1. [Um modelo para a distribuiĂ§ĂŁo de alturas](https://fcopf.github.io/mead/content/distribuicao-normal/distribuicao-normal-modelo.html){target="_blank"}: apresenta a derivaĂ§ĂŁo da curva Normal a partir de dados reais de altura, explicando o papel de cada parĂąmetro na forma e posiĂ§ĂŁo da distribuiĂ§ĂŁo.
:::

## A funĂ§ĂŁo densidade de probabilidade

::: {.callout-note appearance="minimal" title="A DistribuiĂ§ĂŁo Normal"}
Uma variĂĄvel aleatĂłria $X$ tem DistribuiĂ§ĂŁo Normal com mĂ©dia $\mu$ e desvio padrĂŁo $\sigma$ quando sua FDP Ă©:

$$f(x \mid \mu, \sigma) = \frac{1}{\sigma\sqrt{2\pi}}\, \exp\!\left(-\frac{(x - \mu)^2}{2\sigma^2}\right), \quad x \in (-\infty, +\infty)$$

A notaĂ§ĂŁo padrĂŁo Ă©:

$$X \sim \text{Normal}(\mu,\, \sigma)$$

Os parĂąmetros $\mu$ e $\sigma$ determinam completamente a forma e a posiĂ§ĂŁo da curva.
:::

## InterpretaĂ§ĂŁo dos parĂąmetros

**O parĂąmetro $\mu$ (mĂ©dia)** controla a localizaĂ§ĂŁo da curva. Ă o ponto de mĂĄxima densidade, ao redor do qual a distribuiĂ§ĂŁo estĂĄ centrada. A DistribuiĂ§ĂŁo Normal Ă© perfeitamente simĂ©trica ao redor de $\mu$, de modo que a mĂ©dia, a mediana e a moda coincidem nesse ponto. Alterar $\mu$ desloca toda a curva horizontalmente sem alterar sua forma.

**O parĂąmetro $\sigma$ (desvio padrĂŁo)** controla a dispersĂŁo da distribuiĂ§ĂŁo. Valores menores de $\sigma$ produzem curvas mais estreitas e altas, indicando que a maior parte da probabilidade estĂĄ concentrada em uma faixa estreita ao redor de $\mu$. Valores maiores de $\sigma$ produzem curvas mais largas e baixas, distribuindo a probabilidade por uma faixa mais ampla. Em ambos os casos, a ĂĄrea total sob a curva permanece 1.

```{r}
#| fig-width: 10
# Grade de valores no eixo x
x <- seq(110, 220, length.out = 500)

# Curva de referĂȘncia
fx_ref <- dnorm(x, mean = 160, sd = 10)

# Efeito de mudar mu
fx_mu2 <- dnorm(x, mean = 175, sd = 10)

# Efeito de mudar sigma
fx_s1  <- dnorm(x, mean = 160, sd = 5)
fx_s2  <- dnorm(x, mean = 160, sd = 20)

par(mfrow = c(1, 2))

# Painel 1: efeito de mu (sigma fixo = 10)
plot(x, fx_ref, type = "l", lwd = 2, col = "steelblue",
     ylim = c(0, 0.085),
     xlab = "Altura (cm)", ylab = "Densidade",
     main = expression("Efeito de " * mu ~ "(" * sigma == 10 * ")"))
lines(x, fx_mu2, col = "orange", lwd = 2)
legend("topright",
       legend = c(expression(mu == 160),
                  expression(mu == 175)),
       col = c("steelblue", "orange"),
       lwd = 2, bty = "n")

# Painel 2: efeito de sigma (mu fixo = 160)
plot(x, fx_ref, type = "l", lwd = 2, col = "steelblue",
     ylim = c(0, 0.085),
     xlab = "Altura (cm)", ylab = "Densidade",
     main = expression("Efeito de " * sigma ~ "(" * mu == 160 * ")"))
lines(x, fx_s1, col = "darkgreen", lwd = 2)
lines(x, fx_s2, col = "red",       lwd = 2)
legend("topright",
       legend = c(expression(sigma == 10),
                  expression(sigma == 5),
                  expression(sigma == 20)),
       col = c("steelblue", "darkgreen", "red"),
       lwd = 2, bty = "n")
par(mfrow = c(1, 1))
```

## Propriedades fundamentais

::: {.callout-important appearance="minimal" title="Regra empĂ­rica da DistribuiĂ§ĂŁo Normal"}
A simetria da DistribuiĂ§ĂŁo Normal implica uma distribuiĂ§ĂŁo especĂ­fica da probabilidade ao redor de $\mu$:

| Intervalo | Probabilidade aproximada |
|---|---|
| $[\mu - \sigma,\; \mu + \sigma]$ | 68% |
| $[\mu - 2\sigma,\; \mu + 2\sigma]$ | 95% |
| $[\mu - 3\sigma,\; \mu + 3\sigma]$ | 99,7% |

Essa regra empĂ­rica permite raciocinar rapidamente sobre a distribuiĂ§ĂŁo sem cĂĄlculos. Se $X \sim \text{Normal}(160, 10)$, entĂŁo aproximadamente 95% das observaĂ§Ă”es esperadas estĂŁo no intervalo $[140, 180]$, e valores fora de $[130, 190]$ sĂŁo raros.
:::

---

# Calculando probabilidades

## Probabilidades de intervalo com pnorm()

A probabilidade de $X$ estar no intervalo $[a, b]$ corresponde Ă  ĂĄrea sob a curva entre $a$ e $b$. Em R, a funĂ§ĂŁo `pnorm(q, mean, sd)` calcula a probabilidade acumulada atĂ© $q$, ou seja, $P(X \leq q)$:

$$P(a \leq X \leq b) = P(X \leq b) - P(X \leq a) = \texttt{pnorm}(b, \mu, \sigma) - \texttt{pnorm}(a, \mu, \sigma)$$

::: {.callout-important appearance="minimal" title="Exemplos com a DistribuiĂ§ĂŁo Normal"}
**Exemplo 1.** Uma espĂ©cie de peixe tem comprimento distribuĂ­do segundo $X \sim \text{Normal}(30, 5)$ (em centĂ­metros). Qual a probabilidade de um indivĂ­duo ter comprimento entre 25 e 40 cm?

$$P(25 \leq X \leq 40) = \texttt{pnorm}(40, 30, 5) - \texttt{pnorm}(25, 30, 5)$$

```{r}
# Comprimento entre 25 e 40 cm: Normal(30, 5)
pnorm(40, mean = 30, sd = 5) - pnorm(25, mean = 30, sd = 5)
```

**Exemplo 2.** Qual a probabilidade de um comprimento acima de 38 cm?

$$P(X > 38) = 1 - P(X \leq 38) = 1 - \texttt{pnorm}(38, 30, 5)$$

```{r}
# Probabilidade de comprimento acima de 38 cm
1 - pnorm(38, mean = 30, sd = 5)
```
:::

```{r}
# VisualizaĂ§ĂŁo: distribuiĂ§ĂŁo e ĂĄrea de interesse
x <- seq(10, 50, length.out = 400)
fx <- dnorm(x, mean = 30, sd = 5)

plot(x, fx, type = "l", lwd = 2,
     xlab = "Comprimento (cm)", ylab = "Densidade",
     main = "Normal(30, 5) â comprimento de peixes")

# Ărea entre 25 e 40 cm (sombreada)
x_int <- seq(25, 40, length.out = 200)
polygon(c(25, x_int, 40),
        c(0, dnorm(x_int, mean = 30, sd = 5), 0),
        col = rgb(0.2, 0.5, 0.8, 0.3), border = NA)

abline(v = c(25, 40), lty = 2, col = "gray50")
```

## Quantis com qnorm()

A funĂ§ĂŁo `qnorm(p, mean, sd)` resolve o problema inverso: dado que $P(X \leq q) = p$, qual o valor de $q$? Esse Ă© o quantil de ordem $p$ da distribuiĂ§ĂŁo.

::: {.callout-important appearance="minimal" title="Exemplo de quantil"}
Para $X \sim \text{Normal}(30, 5)$, qual o comprimento abaixo do qual se encontram 90% dos indivĂ­duos?

$$q_{0{,}90} = \texttt{qnorm}(0{,}90, 30, 5)$$

```{r}
# Quantil 90%: comprimento abaixo do qual estĂŁo 90% dos indivĂ­duos
qnorm(0.90, mean = 30, sd = 5)
```

O resultado Ă© aproximadamente 36,4 cm. Isso significa que 90% dos indivĂ­duos tĂȘm comprimento inferior a 36,4 cm nesse modelo.
:::

A tabela abaixo resume as quatro funĂ§Ă”es disponĂ­veis em R para a DistribuiĂ§ĂŁo Normal, todas com a mesma estrutura de argumentos:

| FunĂ§ĂŁo | DescriĂ§ĂŁo |
|---|---|
| `dnorm(x, mean, sd)` | Densidade $f(x)$ no ponto $x$ |
| `pnorm(q, mean, sd)` | Probabilidade acumulada $P(X \leq q)$ |
| `qnorm(p, mean, sd)` | Quantil $q$ tal que $P(X \leq q) = p$ |
| `rnorm(n, mean, sd)` | Gera $n$ amostras aleatĂłrias |

---

# O modelo bayesiano para alturas

![Histograma das alturas de alunos da Escola de Agricultura de Connecticut [@blakeslee1914corn]. $n = 175$ alunos com mĂ©dia $\overline{Y} = 170,94$ cm e desvio padrĂŁo $s = 6,86$. Retirado de @crow1997birth."](images/Blakeslee-1914-alturas.png){#fig-alturas_crow1997}


A partir da @fig-alturas_crow1997, percebemos que a maioria dos alunos tem alturas intermediĂĄrias, enquanto poucos sĂŁo muito altos ou muito baixos, o que estĂĄ de acordo com nossa intuiĂ§ĂŁo sobre a distribuiĂ§ĂŁo das alturas em adultos. A DistribuiĂ§ĂŁo Normal Ă© o modelo probabilĂ­stico padrĂŁo para variĂĄveis biolĂłgicas simĂ©tricas, como a altura corporal humana. A intuiĂ§ĂŁo para seu uso como modelo parte de um raciocĂ­nio simples. Alturas de adultao em uma populaĂ§ĂŁo se distribuem em torno de um valor tĂ­pico, com variaĂ§ĂŁo relativamente pequena e simĂ©trica acima e abaixo desse valor.

O objetivo desta leitura Ă© construir o modelo **antes** de observar os dados. O raciocĂ­nio bayesiano comeĂ§a pela especificaĂ§ĂŁo do modelo completo, incluindo as distribuiĂ§Ă”es a priori para os parĂąmetros, e sĂł entĂŁo confronta as prediĂ§Ă”es com as observaĂ§Ă”es.

## O modelo formal

O modelo de probabilidade para a altura $Y$ de um adulto Ă©:

$$Y \sim \text{Normal}(\mu,\, \sigma)$$

Essa equaĂ§ĂŁo diz que a altura $Y$ Ă© uma variĂĄvel aleatĂłria gerada por uma DistribuiĂ§ĂŁo Normal com parĂąmetros desconhecidos $\mu$ e $\sigma$. O parĂąmetro $\mu$ representa a altura mĂ©dia na populaĂ§ĂŁo e $\sigma$ representa a variabilidade tĂ­pica das alturas ao redor dessa mĂ©dia.

Na abordagem bayesiana, os parĂąmetros $\mu$ e $\sigma$ nĂŁo sĂŁo valores fixos desconhecidos. SĂŁo variĂĄveis aleatĂłrias com suas prĂłprias distribuiĂ§Ă”es de probabilidade, chamadas distribuiĂ§Ă”es a priori. O modelo completo especifica tanto a distribuiĂ§ĂŁo dos dados dado os parĂąmetros quanto as distribuiĂ§Ă”es a priori para os parĂąmetros:

$$Y \sim \text{Normal}(\mu,\, \sigma)$$
$$\mu \sim \text{Normal}(\mu_0,\, \sigma_0)$$
$$\sigma \sim \text{Exponencial}(\lambda)$$

## DistribuiĂ§ĂŁo a priori para $\mu$

A distribuiĂ§ĂŁo a priori para $\mu$ deve refletir o conhecimento disponĂ­vel sobre a altura mĂ©dia adulta antes de ver os dados. Esse conhecimento Ă© expresso na forma de uma distribuiĂ§ĂŁo de probabilidade sobre os valores plausĂ­veis de $\mu$.

Para adultos humanos, alturas mĂ©dias em torno de 150 a 180 cm sĂŁo razoĂĄveis para a maior parte das populaĂ§Ă”es. Uma distribuiĂ§ĂŁo a priori que concentra a probabilidade nessa regiĂŁo, mas permite valores fora dela, Ă©:

$$\mu \sim \text{Normal}(160,\, 20)$$

Essa distribuiĂ§ĂŁo a priori atribui a maior densidade de probabilidade a valores de $\mu$ entre 120 e 200 cm (aproximadamente $\pm 2\sigma$), cobrindo uma faixa generosa sem eliminar valores biologicamente plausĂ­veis.

```{r}
# VisualizaĂ§ĂŁo da distribuiĂ§ĂŁo a priori para mu
mu_vals <- seq(80, 240, length.out = 400)
plot(mu_vals, dnorm(mu_vals, mean = 160, sd = 20),
     type = "l", lwd = 2, col = "steelblue",
     xlab = expression(mu ~ "(cm)"),
     ylab = "Densidade a priori",
     main = expression("DistribuiĂ§ĂŁo a priori para " ~ mu ~ ": Normal(160, 20)"))
abline(v = c(120, 200), lty = 2, col = "gray50")
```

::: {.callout-tip appearance="minimal"}
A distribuiĂ§ĂŁo a priori $\text{Normal}(160, 20)$ para $\mu$ Ă© **fracamente informativa**: ela cobre alturas mĂ©dias entre 80 e 240 cm, atribuindo probabilidade nĂŁo negligenciĂĄvel a uma ampla faixa de valores. Essa escolha reconhece nossa incerteza sobre a populaĂ§ĂŁo especĂ­fica sendo estudada.
:::

## DistribuiĂ§ĂŁo a priori para $\sigma$

O desvio padrĂŁo $\sigma$ mede a variabilidade das alturas ao redor de $\mu$. Duas restriĂ§Ă”es fundamentais condicionam a escolha da distribuiĂ§ĂŁo a priori para $\sigma$:

1. $\sigma$ deve ser estritamente positivo.
2. Valores muito grandes de $\sigma$ (acima de 50 cm, por exemplo) sĂŁo biologicamente implausĂ­veis para alturas adultas em uma populaĂ§ĂŁo homogĂȘnea.

Uma distribuiĂ§ĂŁo a priori fracamente informativa que respeita essas restriĂ§Ă”es Ă© a DistribuiĂ§ĂŁo Exponencial:

$$\sigma \sim \text{Exponencial}(0{,}1)$$

Com taxa $\lambda = 0{,}1$, a mĂ©dia da distribuiĂ§ĂŁo Ă© $1/\lambda = 10$ cm, prĂłxima da variabilidade tĂ­pica de alturas adultas. A distribuiĂ§ĂŁo decai progressivamente para valores maiores, sem excluir nenhum valor positivo.

```{r}
# VisualizaĂ§ĂŁo da distribuiĂ§ĂŁo a priori para sigma
sigma_vals <- seq(0, 60, length.out = 400)
plot(sigma_vals, dexp(sigma_vals, rate = 0.1),
     type = "l", lwd = 2, col = "steelblue",
     xlab = expression(sigma ~ "(cm)"),
     ylab = "Densidade a priori",
     main = expression("DistribuiĂ§ĂŁo a priori para " ~ sigma ~ ": Exponencial(0,1)"))
abline(v = 10, lty = 2, col = "gray50")   # media da distribuicao
```

::: {.callout-tip appearance="minimal"}
A distribuiĂ§ĂŁo a priori $\text{Exponencial}(0{,}1)$ concentra a probabilidade em valores de $\sigma$ entre 0 e 30 cm, cobrindo a faixa de variabilidade biologicamente razoĂĄvel para alturas adultas. Valores de $\sigma$ prĂłximos de zero (populaĂ§ĂŁo quase uniforme em altura) ou acima de 50 cm (variabilidade enorme) recebem probabilidade pequena, mas nĂŁo sĂŁo excluĂ­dos.
:::

## O modelo generativo completo

O modelo completo tem trĂȘs nĂ­veis:

$$Y \sim \text{Normal}(\mu,\, \sigma) \quad \text{(distribuiĂ§ĂŁo dos dados)}$$
$$\mu \sim \text{Normal}(160,\, 20) \quad \text{(distribuiĂ§ĂŁo a priori para } \mu \text{)}$$
$$\sigma \sim \text{Exponencial}(0{,}1) \quad \text{(distribuiĂ§ĂŁo a priori para } \sigma \text{)}$$

Esse conjunto de equaĂ§Ă”es define um modelo generativo: especificado completamente, ele pode gerar dados simulados com a mesma estrutura probabilĂ­stica que os dados reais sĂŁo esperados seguir. As distribuiĂ§Ă”es a priori para $\mu$ e $\sigma$ representam o que o modelo "sabe" antes de ver qualquer observaĂ§ĂŁo.

---

# DistribuiĂ§ĂŁo preditiva a priori

## O que Ă© a distribuiĂ§ĂŁo preditiva a priori

A distribuiĂ§ĂŁo preditiva a priori Ă© a distribuiĂ§ĂŁo dos valores de $Y$ que o modelo espera gerar antes de observar qualquer dado. Ela Ă© obtida integrando o modelo completo sobre a distribuiĂ§ĂŁo a priori dos parĂąmetros:

$$P(Y) = \int\!\int P(Y \mid \mu, \sigma)\, P(\mu)\, P(\sigma)\, d\mu\, d\sigma$$

Essa integral nĂŁo precisa ser calculada analiticamente. O mesmo resultado se obtĂ©m por simulaĂ§ĂŁo em trĂȘs passos:

1. Sortear um valor de $\mu$ da distribuiĂ§ĂŁo a priori $\text{Normal}(160, 20)$.
2. Sortear um valor de $\sigma$ da distribuiĂ§ĂŁo a priori $\text{Exponencial}(0{,}1)$.
3. Gerar uma altura $Y$ da distribuiĂ§ĂŁo $\text{Normal}(\mu, \sigma)$.

Repetindo esses trĂȘs passos muitas vezes, obtĂ©m-se uma amostra da distribuiĂ§ĂŁo preditiva a priori.

## SimulaĂ§ĂŁo em R

```{r}
set.seed(2026)
N <- 2000

# Passo 1: amostrar mu da distribuicao a priori
mu_sim <- rnorm(N, mean = 160, sd = 20)

# Passo 2: amostrar sigma da distribuicao a priori
sigma_sim <- rexp(N, rate = 0.1)

# Passo 3: gerar uma altura para cada par (mu, sigma)
y_sim <- rnorm(N, mean = mu_sim, sd = sigma_sim)

# Distribuicao a priori preditiva
hist(y_sim, freq = FALSE, breaks = 50,
     xlab = "Altura simulada (cm)",
     ylab = "Densidade",
     main = "Distribuicao a priori preditiva â alturas de adultos")
```

::: {.callout-important appearance="minimal" title="Interpretando a distribuiĂ§ĂŁo preditiva a priori"}
O histograma gerado pelo cĂłdigo acima mostra a distribuiĂ§ĂŁo de alturas que o modelo prediz **antes de observar qualquer dado**. Ele responde Ă  pergunta: "Se minhas distribuiĂ§Ă”es a priori para $\mu$ e $\sigma$ estĂŁo corretas, que alturas devo esperar observar?"

Duas verificaĂ§Ă”es sĂŁo Ășteis ao analisar esse histograma:

1. A distribuiĂ§ĂŁo cobre alturas razoĂĄveis para adultos humanos (aproximadamente 100 a 220 cm)?
2. O modelo atribui probabilidade substancial a valores impossĂ­veis, como alturas negativas ou acima de 3 metros?

Se a distribuiĂ§ĂŁo preditiva a priori contiver muitas alturas biologicamente impossĂ­veis, as distribuiĂ§Ă”es a priori para $\mu$ e $\sigma$ precisam ser revisadas. A distribuiĂ§ĂŁo preditiva a priori Ă© uma ferramenta de verificaĂ§ĂŁo das escolhas a priori antes de confrontar o modelo com dados reais.
:::

## Por que isso importa

A checagem preditiva a priori revela as consequĂȘncias das escolhas de distribuiĂ§ĂŁo a priori sobre o espaĂ§o dos dados. DistribuiĂ§Ă”es a priori que parecem razoĂĄveis no espaĂ§o dos parĂąmetros podem gerar prediĂ§Ă”es implausĂ­veis no espaĂ§o dos dados.

Por exemplo, uma distribuiĂ§ĂŁo a priori $\mu \sim \text{Normal}(160, 100)$ parece ampla e nĂŁo informativa no espaĂ§o de $\mu$. No entanto, ela produz valores de $\mu$ frequentemente abaixo de zero ou acima de 360 cm, o que resulta em alturas simuladas completamente fora do intervalo biologicamente possĂ­vel. A distribuiĂ§ĂŁo preditiva a priori torna esse problema visĂ­vel.

```{r}
#| fig-width: 10
# Comparacao: priori mais dispersa para mu
mu_sim_amplo <- rnorm(N, mean = 160, sd = 100)  # priori mais dispersa
y_sim_amplo  <- rnorm(N, mean = mu_sim_amplo, sd = sigma_sim)

# Visualizacao lado a lado
par(mfrow = c(1, 2))

hist(y_sim, freq = FALSE, breaks = 50,
     xlab = "Altura (cm)", ylab = "Densidade",
     main = expression("Priori: " ~ mu %~% Normal(160, 20)))

hist(y_sim_amplo, freq = FALSE, breaks = 50,
     xlab = "Altura (cm)", ylab = "Densidade",
     main = expression("Priori: " ~ mu %~% Normal(160, 100)))
```

::: {.callout-tip appearance="minimal"}
Comparar as duas distribuiĂ§Ă”es preditivas a priori deixa claro que a escolha $\mu \sim \text{Normal}(160, 20)$ produz prediĂ§Ă”es mais compatĂ­veis com alturas humanas plausĂ­veis. A distribuiĂ§ĂŁo a priori mais dispersa, apesar de parecer "menos informativa" no espaĂ§o dos parĂąmetros, gera prediĂ§Ă”es biologicamente absurdas.

Essa comparaĂ§ĂŁo ilustra um princĂ­pio geral: distribuiĂ§Ă”es a priori fracamente informativas e cuidadosamente escolhidas sĂŁo preferĂ­veis a distribuiĂ§Ă”es aparentemente amplas que, apesar de parecerem conservadoras no espaĂ§o dos parĂąmetros, produzem prediĂ§Ă”es implausĂ­veis no espaĂ§o dos dados.
:::

---


# ReferĂȘncias
