---
title: "Leitura Prévia - Aula 02"
subtitle: "De contagens a probabilidades: a lógica da atualização bayesiana"
author:
  - "Prof. Fabio Cop (*fcferreira@unifesp.br*)"
  - "Instituto do Mar - Unifesp"
date: today
lang: pt-BR
language:
  title-block-author-single: ""
  title-block-author-plural: ""
format:
  html:
    toc: true
    toc-title: "Conteúdo"
    toc-depth: 2
    number-sections: true
    embed-resources: true
    code-fold: false
    code-tools: true
---

# Introdução

Na Aula 01, contrastamos duas hipóteses sobre o comportamento humano ao simular mentalmente o resultado do lançamento de um dado. A hipótese $H_1$ previa que as escolhas seguiriam uma distribuição uniforme, enquanto $H_2$ previa um viés para valores centrais. Para decidir qual das duas era mais compatível com os dados, calculamos a verossimilhança de cada hipótese e a razão de verossimilhanças $\Lambda$. A comparação envolvia exatamente das hipóteses candidatas, e o foco estava na lógica de contrastá-las.

Nesta aula, ampliaremos esse raciocínio para permitir a comparação simultânea de **várias hipóteses**. Em vez de perguntar "*qual das duas hipóteses é mais plausível?*", perguntaremos: **"como a evidência observada distribui a plausibilidade entre todas as hipóteses possíveis?"**

Essa extensão nos conduz à **atualização bayesiana**, o processo de combinar conhecimento prévio com evidências observadas para obter uma avaliação atualizada de cada hipótese. O formalismo que emerge é o **Teorema de Bayes**, e o exemplo que usaremos ao longo desta leitura é o de uma caixa contendo bolinhas de cores desconhecidas. O conteúdo abaixo é uma adaptação do capítulo 2 de @mcelreath2020 que pode ser lido na íntegra neste link: [Small Worlds and Large Worlds](https://xcelab.net/rmpubs/sr2/statisticalrethinking2_chapters1and2.pdf).

# O problema das bolinhas

Imagine uma caixa contendo exatamente **quatro bolinhas**, cada uma podendo ser azul (🔵) ou branca (⚪). A composição da caixa é desconhecida. Com base apenas na informação de que há quatro bolinhas de duas cores possíveis, podemos listar cinco configurações:

| Hipótese | Composição | N azuis |
|:---:|:---:|:---:|
| $H_0$ | [⚪⚪⚪⚪] | 0 |
| $H_1$ | [🔵⚪⚪⚪] | 1 |
| $H_2$ | [🔵🔵⚪⚪] | 2 |
| $H_3$ | [🔵🔵🔵⚪] | 3 |
| $H_4$ | [🔵🔵🔵🔵] | 4 |

: **As cinco hipóteses sobre a composição da caixa. O número de bolinhas azuis é o parâmetro de interesse.** {#tbl-hipoteses}

Cada hipótese representa uma conjectura sobre o **parâmetro** de interesse: *o número $N$ de bolinhas azuis*. Antes de realizarmos qualquer observação, não temos motivo para preferir uma hipótese sobre outra. O objetivo é descobrir quais configurações se tornam mais ou menos plausíveis à medida que coletamos evidências.

O procedimento de observação funciona assim: a caixa é sacudida, uma bolinha é retirada pela abertura, sua cor é registrada, e a bolinha retorna à caixa antes da próxima retirada. Cada retirada é independente das anteriores.

# Contagem de possibilidades

## A lógica da contagem

Para entender como as evidências nos ajudam a distinguir entre as hipóteses, começamos contando o número de maneiras pelas quais cada hipótese pode produzir uma observação.

Considere a hipótese $H_1 =$ [🔵⚪⚪⚪]. Há quatro bolinhas na caixa, e cada uma tem a mesma chance de ser retirada. Em uma única retirada, há **1 maneira** de obter 🔵 e **3 maneiras** de obter ⚪.

Essa contagem se generaliza para qualquer hipótese: sob $H_j$, com $N_j$ bolinhas azuis, há $N_j$ maneiras de obter 🔵 e $4 - N_j$ maneiras de obter ⚪.

::: {.callout-note appearance="minimal" title="Regra do produto"}
Quando dois eventos são independentes, o número de maneiras de obter ambos em sequência é o produto dos números de maneiras de obter cada um individualmente. 

Se há $a$ maneiras de obter o primeiro resultado e $b$ maneiras de obter o segundo, há $a \times b$ maneiras de obter a sequência completa. Para três retiradas consecutivas, o total de caminhos é $a \times b \times c$.
:::

## Aplicando a regra a uma sequência de três retiradas

Suponha que realizamos três retiradas e observamos a sequência:

$$\text{1ª retirada: 🔵} \qquad \text{2ª retirada: ⚪} \qquad \text{3ª retirada: 🔵}$$

Para a hipótese $H_1 =$ [🔵⚪⚪⚪], contamos:

- 1ª retirada 🔵: pode ocorrer de **1** maneira (há 1 bolinha azul).
- 2ª retirada ⚪: pode ocorrer de **3** maneiras (há 3 bolinhas brancas).
- 3ª retirada 🔵: pode ocorrer de **1** maneira (há 1 bolinha azul).

Pela regra do produto: $1 \times 3 \times 1 = 3$ caminhos compatíveis com a sequência [🔵, ⚪, 🔵].

Cada caminho representa uma maneira logicamente possível de a hipótese gerar os dados observados. O número total de caminhos para três retiradas sob qualquer hipótese é $4^3 = 64$. Dos 64 caminhos de $H_1$, apenas 3 são compatíveis com a sequência observada.

::: {.callout-tip appearance="minimal"}
As três bolinhas brancas na configuração [🔵⚪⚪⚪] são tratadas como objetos distintos, pois cada uma pode ser retirada em momentos diferentes. Por isso, há três maneiras de observar ⚪ nessa hipótese, e não apenas uma. Essa distinção é importante para a contagem ser correta.
:::

## Contagem para todas as hipóteses

Aplicando o mesmo raciocínio a todas as hipóteses, obtemos a @tbl-contagem1.

| Hipótese | $N_j$ azuis | Maneiras: 🔵 | Maneiras: ⚪ | Maneiras: 🔵 | Caminhos compatíveis |
|:---:|:---:|:---:|:---:|:---:|:---:|
| $H_0$ | 0 | 0 | 4 | 0 | $0 \times 4 \times 0 = 0$ |
| $H_1$ | 1 | 1 | 3 | 1 | $1 \times 3 \times 1 = 3$ |
| $H_2$ | 2 | 2 | 2 | 2 | $2 \times 2 \times 2 = 8$ |
| $H_3$ | 3 | 3 | 1 | 3 | $3 \times 1 \times 3 = 9$ |
| $H_4$ | 4 | 4 | 0 | 4 | $4 \times 0 \times 4 = 0$ |

: **Número de caminhos compatíveis com a sequência [🔵, ⚪, 🔵] para cada hipótese.** {#tbl-contagem1}

As hipóteses $H_0$ e $H_4$ ficam com zero caminhos possíveis, pois $H_0$ não contém nenhuma bolinha azul e, portanto, não pode gerar uma sequência com azul, enquanto $H_4$ não contém nenhuma bolinha branca e não pode gerar a branca observada. Ambas são logicamente eliminadas pelos resultados observados. As hipóteses compatíveis são $H_1$, $H_2$ e $H_3$, com 3, 8 e 9 caminhos, respectivamente.

# Construção das tabelas de probabilidades

## Da contagem à verossimilhança

Os caminhos contados na seção anterior medem a compatibilidade entre cada hipótese e os dados. Para transformar essas contagens em probabilidades, observamos que, sob a hipótese $H_j$ com $N_j$ bolinhas azuis, a **probabilidade** de retirar uma bolinha azul em qualquer sorteio é:

$$p_j = \frac{N_j}{4}$$

Para a sequência [🔵, ⚪, 🔵], a probabilidade de obter exatamente essa sequência sob a hipótese $H_j$ é:

$$P(\text{dados} \mid H_j) = p_j \times (1 - p_j) \times p_j = p_j^2(1 - p_j)$$

Essa expressão calcula a probabilidade da sequência observada **assumindo que a hipótese $H_j$ seja verdadeira**.

Agora fazemos apenas uma **mudança de perspectiva**. Em vez de pensar nos dados como algo que poderia variar, tratamos a sequência observada como fixa e usamos a mesma expressão para comparar hipóteses diferentes. Quando interpretamos

$$P(\text{dados}\mid H_j)$$

como uma função da hipótese $H_j$, chamamos essa quantidade de **verossimilhança**:

$$\mathcal{L}(H_j;\text{dados}) = P(\text{dados}\mid H_j)$$

Cada hipótese gera um número diferente de caminhos favoráveis que produzem a sequência observada. A verossimilhança corresponde simplesmente à fração desses caminhos em relação ao total de caminhos possíveis. Assim, a verossimilhança mede **quão compatível cada hipótese é com os dados observados** (@tbl-probab).

| Hipótese | $N_j$ | $p_j$ | Caminhos favoráveis | Total de caminhos | Verossimilhança<br>$\mathcal{L}(H_j;\text{dados}) = p_j^2(1 - p_j)$ |
| :------: | :---: | :---: | :-----------------: | :---------------: | :-------------: |
|   $H_0$  |   0   |  $0$  |          0          |         64        |    $0^2 \times 1 = 0/64 = 0$     |
|   $H_1$  |   1   | $1/4$ |          3          |         64        |    $(1/4)^2 \times (3/4) = 3/64$ |
|   $H_2$  |   2   | $1/2$ |          8          |         64        |    $(1/2)^2 \times (1/2) = 8/64$ |
|   $H_3$  |   3   | $3/4$ |          9          |         64        |    $(3/4)^2 \times (1/4) = 9/64$ |
|   $H_4$  |   4   |  $1$  |          0          |         64        |    $1^2 \times 0 = 0/64 = 0$     |

: **Verossimilhanças para cada hipótese, calculadas pela fórmula e pela contagem de caminhos.** {#tbl-probab}

::: {.callout-important appearance="minimal" title="A equivalência entre contagens e verossimilhanças"}
A última coluna da @tbl-probab mostra que os caminhos contados anteriormente divididos por 64 (o total de caminhos possíveis) coincidem exatamente com as verossimilhanças calculadas pela fórmula. As contagens são diretamente **proporcionais** às verossimilhanças. Multiplicar todas as contagens pelo mesmo fator ($1/64$, neste caso) não altera a comparação entre hipóteses. Contar caminhos e calcular verossimilhanças são duas formas equivalentes de medir a compatibilidade entre hipótese e dados.
:::

# O modelo binomial

## De sequências a contagens

Nas seções anteriores, calculamos a verossimilhança para a sequência particular [🔵, ⚪, 🔵], em que a primeira retirada resultou em azul, a segunda em branca e a terceira em azul. Para cada hipótese, contamos os caminhos compatíveis com essa sequência específica.

Para fazer inferência sobre a composição da caixa, o que importa é o **número total de bolinhas azuis observadas**, independentemente da ordem em que apareceram. A pergunta relevante torna-se: "em três retiradas, quantas resultaram em 🔵?" Essa é a pergunta que o **modelo binomial** responde de forma geral.

## Todos os resultados possíveis em três retiradas

Em três retiradas com reposição de uma caixa com bolinhas azuis e brancas, cada resultado é uma sequência de três cores. Como há dois resultados possíveis (🔵 ou ⚪) em cada retirada, existem $2^3 = 8$ sequências distintas (@tbl-todas-sequencias).

| # | Sequência | N azuis | Proporção |
|:---:|:---:|:---:|:---:|
| 1 | ⚪ ⚪ ⚪ | 0 | 0/3 = 0,00 |
| 2 | ⚪ ⚪ 🔵 | 1 | 1/3 ≈ 0,33 |
| 3 | ⚪ 🔵 ⚪ | 1 | 1/3 ≈ 0,33 |
| 4 | 🔵 ⚪ ⚪ | 1 | 1/3 ≈ 0,33 |
| 5 | ⚪ 🔵 🔵 | 2 | 2/3 ≈ 0,67 |
| 6 | **🔵 ⚪ 🔵** | **2** | **2/3 ≈ 0,67** |
| 7 | 🔵 🔵 ⚪ | 2 | 2/3 ≈ 0,67 |
| 8 | 🔵 🔵 🔵 | 3 | 3/3 = 1,00 |

: **Todas as sequências possíveis em três retiradas com reposição. A linha 6 (em negrito) corresponde à sequência observada no experimento.** {#tbl-todas-sequencias}

Há apenas uma sequência com 0 azuis (linha 1) e uma com 3 azuis (linha 8). Os demais resultados são variações entre esses extremos. Nossa sequência observada, [🔵 ⚪ 🔵], corresponde à linha 6. As linhas 5, 6 e 7 contêm exatamente 2 azuis em 3 retiradas.

## Agrupando por contagem: o coeficiente binomial

A @tbl-todas-sequencias pode ser reorganizada para evidenciar todas as sequências que produzem o mesmo número $k$ de bolinhas azuis (@tbl-combinacoes-bin).

| N azuis ($k$) | Sequências | N combinações |
|:---:|:---|:---:|
| 0 | ⚪ ⚪ ⚪ | 1 |
| 1 | ⚪ ⚪ 🔵 <br> ⚪ 🔵 ⚪ <br> 🔵 ⚪ ⚪ | 3 |
| 2 | ⚪ 🔵 🔵 <br> 🔵 ⚪ 🔵 <br> 🔵 🔵 ⚪ | 3 |
| 3 | 🔵 🔵 🔵 | 1 |

: **Combinações que produzem $k$ bolinhas azuis em três retiradas.** {#tbl-combinacoes-bin tbl-colwidths="[20,60,20]"}

O número de combinações segue o padrão 1, 3, 3, 1. Esse padrão é capturado pelo **coeficiente binomial**:

$$\binom{n}{k} = \frac{n!}{k!\,(n-k)!}$$ {#eq-coef-bin}

O coeficiente $\binom{n}{k}$ conta o número de maneiras distintas de obter $k$ azuis em $n$ retiradas. Para $n = 3$: $\binom{3}{0} = 1$, $\binom{3}{1} = 3$, $\binom{3}{2} = 3$ e $\binom{3}{3} = 1$. Esses valores correspondem exatamente às contagens da @tbl-combinacoes-bin.

::: {.callout-note appearance="minimal" title="Por que o coeficiente binomial?"}
O coeficiente binomial conta de quantas maneiras podemos posicionar $k$ azuis em $n$ retiradas. Para $k = 1$ azul em $n = 3$ posições, a bolinha azul pode ocupar a posição 1, 2 ou 3: há $\binom{3}{1} = 3$ arranjos possíveis. Para $k = 2$ azuis, as posições ocupadas podem ser (1,2), (1,3) ou (2,3): novamente $\binom{3}{2} = 3$ arranjos.
:::

## A fórmula binomial

Com o coeficiente binomial, podemos calcular a probabilidade de observar $k$ bolinhas azuis em $n$ retiradas para qualquer valor do parâmetro $p$. A @tbl-prob-bin mostra as expressões para cada contagem possível no experimento de três retiradas.

| N azuis ($k$) | Sequências | N combinações | $P(k \mid n=3,\, p)$ |
|:---:|:---|:---:|:---|
| 0 | ⚪ ⚪ ⚪ | 1 | $1 \times (1-p)^3$ |
| 1 | ⚪ ⚪ 🔵 <br> ⚪ 🔵 ⚪ <br> 🔵 ⚪ ⚪ | 3 | $3 \times p \times (1-p)^2$ |
| 2 | ⚪ 🔵 🔵 <br> 🔵 ⚪ 🔵 <br> 🔵 🔵 ⚪ | 3 | $3 \times p^2 \times (1-p)$ |
| 3 | 🔵 🔵 🔵 | 1 | $1 \times p^3$ |

: **Probabilidade $P(k \mid n=3,\, p)$ de observar diferentes contagens de bolinhas azuis em três retiradas.** {#tbl-prob-bin tbl-colwidths="[15,45,20,20]"}

Cada linha da @tbl-prob-bin é o produto do coeficiente binomial pela probabilidade de uma sequência individual com $k$ azuis. Essa estrutura se generaliza para qualquer $n$ e $k$:

$$P(k \mid n,\, p) = \binom{n}{k}\, p^k\, (1-p)^{n-k}$$ {#eq-binomial-geral}

**Onde:**

- $k \in \{0, 1, \ldots, n\}$ é o número de bolinhas azuis observadas,
- $n$ é o número total de retiradas,
- $p$ é a probabilidade de retirar uma bolinha azul em uma única retirada,
- $\binom{n}{k}$ é o coeficiente binomial, que conta o número de sequências distintas com $k$ azuis em $n$ posições.

## O parâmetro $p$ no problema das bolinhas

No problema das bolinhas, o parâmetro $p$ representa a **proporção de bolinhas azuis na caixa**. Como a caixa contém exatamente quatro bolinhas, $p$ assume apenas cinco valores possíveis, determinados pela composição de cada hipótese (@tbl-hip-p).

| Hipótese | N azuis | $p = N/4$ |
|:---:|:---:|:---:|
| $H_0$ | 0 | $p = 0$ |
| $H_1$ | 1 | $p = 0{,}25$ |
| $H_2$ | 2 | $p = 0{,}50$ |
| $H_3$ | 3 | $p = 0{,}75$ |
| $H_4$ | 4 | $p = 1$ |

: **As cinco hipóteses interpretadas como valores possíveis do parâmetro $p$.** {#tbl-hip-p}

::: {.callout-important appearance="minimal" title="O parâmetro p nesta aula"}
Nesta aula, o parâmetro $p$ assume apenas cinco valores discretos:

$$p \in \{0,\;\; 0{,}25,\;\; 0{,}50,\;\; 0{,}75,\;\; 1\}$$

Esses valores são determinados pela estrutura do problema: a caixa contém exatamente quatro bolinhas, cada uma azul ou branca. A extensão para valores contínuos de $p$ será desenvolvida em aulas futuras.
:::

## A verossimilhança binomial

Com os dados fixos ($k = 2$ azuis em $n = 3$ retiradas), a @eq-binomial-geral pode ser relida como uma função de $p$. A **verossimilhança binomial** mede a compatibilidade de cada hipótese à luz desse resultado:

$$\mathcal{L}(p;\, n = 3,\, k = 2) = \binom{3}{2}\, p^2\, (1-p) = 3\, p^2\, (1-p)$$ {#eq-vero-binomial}

A @tbl-vero-bin mostra os valores para cada hipótese.

| Hipótese | $p$ | $\mathcal{L}(p;\, k=2,\, n=3) = 3\,p^2(1-p)$ | Valor |
|:---:|:---:|:---:|:---:|
| $H_0$ | $0$ | $3 \times 0^2 \times 1 = 0$ | $0$ |
| $H_1$ | $1/4$ | $3 \times (1/4)^2 \times (3/4) = 9/64$ | $\approx 0{,}141$ |
| $H_2$ | $1/2$ | $3 \times (1/2)^2 \times (1/2) = 3/8$ | $0{,}375$ |
| $H_3$ | $3/4$ | $3 \times (3/4)^2 \times (1/4) = 27/64$ | $\approx 0{,}422$ |
| $H_4$ | $1$ | $3 \times 1^2 \times 0 = 0$ | $0$ |

: **Verossimilhança binomial para cada hipótese, dado $k = 2$ azuis em $n = 3$ retiradas.** {#tbl-vero-bin}

::: {.callout-tip appearance="minimal"}
Compare os valores da @tbl-vero-bin com os da @tbl-probab. A verossimilhança binomial é exatamente $\binom{3}{2} = 3$ vezes maior em cada hipótese. Isso ocorre porque a @tbl-probab calculou a probabilidade da sequência **específica** [🔵, ⚪, 🔵], enquanto a @tbl-vero-bin considera **qualquer** sequência com 2 azuis em 3 retiradas (há 3 dessas sequências, listadas nas linhas 5, 6 e 7 da @tbl-todas-sequencias). Como o fator 3 é idêntico para todas as hipóteses, ele se cancela na normalização, e a distribuição a posteriori é idêntica nos dois casos.
:::

# Cálculo das verossimilhanças

## Conexão com a Aula 01

Na Aula 01, calculamos a verossimilhança como a probabilidade dos dados observados dado um modelo:

$$\mathcal{L}(H;\text{dados}) = P(\text{dados} \mid H)$$

No exemplo das bolinhas, a mesma definição se aplica. Sob $H_j$, cada retirada é independente e cada bolinha é igualmente provável de ser sorteada. A probabilidade de uma sequência de $n$ retiradas com $k$ azuis e $(n - k)$ brancas depende apenas de $p_j$ e das posições em que as cores aparecem. Para a sequência [🔵, ⚪, 🔵]:

$$\mathcal{L}(H_j;\text{🔵, ⚪, 🔵}) = p_j \cdot (1 - p_j) \cdot p_j = p_j^2 (1 - p_j)$$

Nessa expressão, os dados são fixos e o que varia é $p_j$, que depende da hipótese. A verossimilhança mede a probabilidade de observar os dados, assumindo que $H_j$ seja verdadeira. O que varia entre hipóteses é o valor de $p_j$, enquanto os dados permanecem fixos.

::: {.callout-note appearance="minimal" title="Verossimilhança e probabilidade: definições e notações"}
A **verossimilhança** é definida como:

$$\mathcal{L}(H_j;\text{dados}) = P(\text{dados}\mid H_j)$$

O valor numérico é idêntico ao de $P(\text{dados} \mid H_j)$. A diferença está na interpretação:

- **Probabilidade $P(\text{dados} \mid H_j)$:** os dados variam, a hipótese é fixa. Dado um modelo, qual é a chance de observar este resultado?
- **Verossimilhança $\mathcal{L}(H_j;\text{dados})$:** os dados são fixos, a hipótese varia. Dado que observamos estes dados, quão compatível é cada hipótese?

A verossimilhança não é uma probabilidade sobre as hipóteses. É a probabilidade dos dados **vista como função da hipótese**.

Essa distinção aparece diretamente no Teorema de Bayes:

$$P(H_j \mid \text{dados}) \propto \mathcal{L}(H_j;\text{dados}) \times P(H_j)$$

ou seja: **posteriori ∝ verossimilhança × priori**.
:::

## Comparação entre duas hipóteses quaisquer

Na Aula 01, usamos a razão de verossimilhanças $\Lambda = \mathcal{L}(H_2;\text{dados})/\mathcal{L}(H_1;\text{dados})$ para comparar dois modelos. No exemplo das bolinhas, podemos calcular a mesma razão para qualquer par de hipóteses. Por exemplo, comparando $H_3$ com $H_2$:

$$\Lambda = \frac{\mathcal{L}(H_3;\text{dados})}{\mathcal{L}(H_2;\text{dados})} = \frac{9/64}{8/64} = \frac{9}{8} \approx 1{,}13$$

Os dados observados são cerca de 1,13 vezes mais compatíveis com $H_3$ do que com $H_2$. A comparação é informativa, mas nos diz apenas qual das duas é preferível. A atualização bayesiana, vista a seguir, distribui a plausibilidade entre todas as hipóteses de forma simultânea.

# Atualização bayesiana

## Os três componentes da inferência bayesiana

A atualização bayesiana combina três elementos para distribuir a plausibilidade entre as hipóteses à luz dos dados:

::: {.callout-note appearance="minimal" title="Distribuição a priori"}
$P(H_j)$ expressa o grau de crença em cada hipótese **antes** de observar os dados. Pode refletir conhecimento teórico, resultados de estudos anteriores ou, na ausência de informação, uma distribuição uniforme que atribui igual plausibilidade a todas as hipóteses.
:::

::: {.callout-note appearance="minimal" title="Verossimilhança"}
$\mathcal{L}(H_j;\text{dados})$ mede a compatibilidade de cada hipótese com os dados observados. Reflete o que os dados dizem, independentemente de qualquer crença prévia.
:::

::: {.callout-note appearance="minimal" title="Distribuição a posteriori"}
$P(H_j \mid \text{dados})$ expressa o grau de crença em cada hipótese **depois** de incorporar os dados. É o resultado da atualização e representa o conhecimento acumulado até o momento.
:::

## O Teorema de Bayes

A relação entre os três componentes é formalizada pelo **Teorema de Bayes**:

$$P(H_j \mid \text{dados}) = \frac{P(H_j) \times \mathcal{L}(H_j;\text{dados})}{\displaystyle\sum_{i=0}^{4} P(H_i) \times \mathcal{L}(H_i;\text{dados})}$$ {#eq-bayes}

O denominador é uma constante de normalização que garante que as probabilidades a posteriori somem 1. O que governa as diferenças relativas entre as hipóteses é o numerador, $P(H_j) \times \mathcal{L}(H_j;\text{dados})$.

## Cálculo passo a passo com distribuição a priori uniforme

Com uma distribuição a priori uniforme em que $P(H_j) = 1/5$ para todo $j$, a @tbl-posteriori1 mostra o cálculo completo da distribuição a posteriori.

| Hipótese | $P(H_j)$ | $\mathcal{L}(H_j;\text{dados})$ | Produto $P(H_j) \times \mathcal{L}(H_j;\text{dados})$ | $P(H_j \mid \text{dados})$ |
|:---:|:---:|:---:|:---:|:---:|
| $H_0$ | $1/5$ | $0$ | $0/320$ | $0{,}000$ |
| $H_1$ | $1/5$ | $3/64$ | $3/320$ | $0{,}150$ |
| $H_2$ | $1/5$ | $8/64$ | $8/320$ | $0{,}400$ |
| $H_3$ | $1/5$ | $9/64$ | $9/320$ | $0{,}450$ |
| $H_4$ | $1/5$ | $0$ | $0/320$ | $0{,}000$ |
| **Soma** | $1{,}000$ | | $20/320$ | $1{,}000$ |

: **Distribuição a posteriori após observar [🔵, ⚪, 🔵] com distribuição a priori uniforme.** {#tbl-posteriori1}

A divisão de cada produto pelo total ($20/320 = 1/16$) normaliza os valores, gerando probabilidades que somam 1. Com a distribuição a priori uniforme, o fator $1/5$ é o mesmo para todas as hipóteses e se cancela na normalização. Portanto, a distribuição a posteriori é diretamente proporcional às verossimilhanças.

::: {.callout-important appearance="minimal" title="Lendo os resultados"}
A hipótese com maior probabilidade a posteriori é $H_3$ (três bolinhas azuis, com 0,450), seguida de $H_2$ (duas bolinhas azuis, com 0,400). As hipóteses $H_0$ e $H_4$ foram eliminadas pelos dados. Isso reflete o que os dados sugerem, a sequência [🔵, ⚪, 🔵] contém mais azuis do que brancas, favorecendo hipóteses com maior proporção de bolinhas azuis, mas a presença de uma branca impede $H_4$ de ser plausível.
:::

O mesmo cálculo em R usa a função `dbinom()`, que computa diretamente a probabilidade de observar $k$ azuis em $n$ retiradas com probabilidade $p$:

```{r}
# Proporção de bolinhas azuis em cada hipótese
p <- c(0, 1/4, 2/4, 3/4, 4/4)

# Verossimilhança: probabilidade de observar 2 azuis em 3 retiradas
# [azul, branca, azul] tem 2 azuis em 3 retiradas
likelihood <- dbinom(x = 2, size = 3, prob = p)

# Distribuição a priori uniforme
prior <- rep(1/5, 5)

# Produto não normalizado
nao_normalizado <- prior * likelihood

# Distribuição a posteriori
posterior <- nao_normalizado / sum(nao_normalizado)

# Resultado
data.frame(
  hipotese   = paste0("H", 0:4, " (N=", 0:4, ")"),
  prior      = round(prior, 3),
  verossim   = round(likelihood, 3),
  posteriori = round(posterior, 3)
)
```

# Exemplos passo a passo

## Atualização sequencial

Uma das propriedades mais importantes da inferência bayesiana é que a distribuição a posteriori obtida com os dados atuais pode ser usada como distribuição a priori ao incorporar novas observações. O ciclo se repete quantas vezes forem necessárias em que cada nova evidência atualiza o conhecimento acumulado.

Suponha que, após a sequência [🔵, ⚪, 🔵], realizemos uma quarta retirada e observemos novamente 🔵. Para incorporar essa nova evidência, usamos a distribuição a posteriori da @tbl-posteriori1 como nova distribuição a priori.

A verossimilhança desta nova observação, para cada hipótese, é simplesmente $p_j$: a probabilidade de retirar uma bolinha azul em uma única retirada.

| Hipótese | Priori (post. anterior) | $\mathcal{L}(H_j;\text{🔵}) = p_j$ | Produto | Posteriori |
|:---:|:---:|:---:|:---:|:---:|
| $H_0$ | 0,000 | 0,000 | 0,0000 | 0,000 |
| $H_1$ | 0,150 | 0,250 | 0,0375 | 0,065 |
| $H_2$ | 0,400 | 0,500 | 0,2000 | 0,348 |
| $H_3$ | 0,450 | 0,750 | 0,3375 | 0,587 |
| $H_4$ | 0,000 | 1,000 | 0,0000 | 0,000 |
| **Soma** | 1,000 | | 0,5750 | 1,000 |

: **Atualização sequencial após a quarta retirada (🔵), usando a posteriori anterior como nova priori.** {#tbl-posteriori2}

A observação adicional de uma bolinha azul desloca a plausibilidade para $H_3$ ainda mais e a probabilidade a posteriori dessa hipótese passa de 0,450 para 0,587. A hipótese $H_2$ permanece plausível (0,348), mas perde terreno para $H_3$.

::: {.callout-important appearance="minimal" title="Atualização sequencial em R"}
Abaixo, o cálculo da atualização sequencial. O resultado é idêntico ao de recalcular a distribuição a posteriori usando todos os quatro dados de uma só vez.

```{r}
# Usando a posteriori anterior como nova priori
prior_atualizada <- posterior   # resultado do bloco anterior

# Nova observação: uma bolinha azul
# Verossimilhança de azul em uma retirada = p
nova_likelihood <- p

# Produto não normalizado
nao_norm_2 <- prior_atualizada * nova_likelihood

# Nova distribuição a posteriori
posterior_2 <- nao_norm_2 / sum(nao_norm_2)

# Verificação: equivalente a calcular do zero com 4 observações
# [azul, branca, azul, azul] = 3 azuis em 4 retiradas
posterior_direto <- dbinom(x = 3, size = 4, prob = p)
posterior_direto <- posterior_direto / sum(posterior_direto)

# Comparação (devem ser iguais)
round(posterior_2, 3)
round(posterior_direto, 3)
```
:::

::: {.callout-tip appearance="minimal"}
A equivalência entre as duas abordagens (atualizar sequencialmente ou recalcular do zero com todos os dados) só vale quando as observações são independentes entre si. Neste problema, a reposição da bolinha após cada retirada garante essa independência.
:::

## A influência da distribuição a priori

Até agora, usamos uma distribuição a priori uniforme, isto é, sem informação prévia, cada hipótese recebe o mesmo peso inicial. Em situações reais, pode haver conhecimento anterior que justifique distribuições a priori diferentes da uniforme.

Suponha que um fornecedor informe que a caixa [🔵⚪⚪⚪] é produzida com três vezes mais frequência do que [🔵🔵⚪⚪], e que a caixa [🔵🔵🔵⚪] é produzida com metade da frequência de [🔵🔵⚪⚪]. Além disso, o fornecedor garante que todas as caixas contêm pelo menos uma bolinha de cada cor, eliminando $H_0$ e $H_4$.

Essa informação pode ser traduzida em uma distribuição a priori informativa. A @tbl-priori2 mostra como a distribuição a posteriori muda quando substituímos a priori uniforme por essa priori informativa, após observar a mesma sequência [🔵, ⚪, 🔵].

| Hipótese | Priori informativa | $\mathcal{L}(H_j;\text{dados})$ | Produto | Posteriori |
|:---:|:---:|:---:|:---:|:---:|
| $H_0$ | $0$ | $0$ | $0$ | $0{,}000$ |
| $H_1$ | $6/9 \approx 0{,}667$ | $3/64$ | $18/576$ | $18/43 \approx 0{,}419$ |
| $H_2$ | $2/9 \approx 0{,}222$ | $8/64$ | $16/576$ | $16/43 \approx 0{,}372$ |
| $H_3$ | $1/9 \approx 0{,}111$ | $9/64$ | $9/576$ | $9/43 \approx 0{,}209$ |
| $H_4$ | $0$ | $0$ | $0$ | $0{,}000$ |
| **Soma** | $1{,}000$ | | $43/576$ | $1{,}000$ |

: **Distribuição a posteriori com priori informativa. A crença prévia de que $H_1$ é mais comum reduz a vantagem de $H_3$.** {#tbl-priori2}

Com a priori uniforme, a hipótese $H_3$ tinha a maior probabilidade a posteriori (0,450), pois sua verossimilhança era a mais alta. Com a priori informativa, $H_1$ passa a liderar (0,419), seguida de $H_2$ (0,372) e $H_3$ (0,209). O peso inicial elevado de $H_1$ (0,667) compensa sua verossimilhança menor e desloca a probabilidade posterior em direção a essa hipótese, mesmo com apenas três observações.

::: {.callout-important appearance="minimal" title="Priori informativa em R"}

```{r}
# Priori informativa: pesos proporcionais às frequências do fornecedor
# H0=0, H1=3, H2=1, H3=0.5, H4=0
pesos <- c(0, 3, 1, 0.5, 0)
prior_inform <- pesos / sum(pesos)

# Verossimilhança para [azul, branca, azul]
likelihood <- dbinom(x = 2, size = 3, prob = p)

# Distribuição a posteriori com priori informativa
nao_norm_inf <- prior_inform * likelihood
posterior_inf <- nao_norm_inf / sum(nao_norm_inf)

data.frame(
  hipotese        = paste0("H", 0:4, " (N=", 0:4, ")"),
  prior_inform    = round(prior_inform, 3),
  verossim        = round(likelihood, 3),
  posteriori      = round(posterior_inf, 3)
)
```
:::

::: {.callout-tip appearance="minimal"}
Com dados suficientes, pesquisadores que partem de distribuições a priori diferentes chegam a distribuições a posteriori semelhantes. O peso da distribuição a priori diminui à medida que a quantidade de dados aumenta. Com poucas observações, a distribuição a priori pode exercer influência considerável sobre os resultados. É por isso que explicitar e justificar a distribuição a priori é parte fundamental da análise bayesiana.
:::

## O ciclo da inferência bayesiana

A sequência de etapas desta leitura forma um ciclo completo de inferência:

1. **Definir as hipóteses** e os parâmetros que as representam.
2. **Estabelecer a distribuição a priori**, codificando o conhecimento disponível antes dos dados.
3. **Calcular a verossimilhança** de cada hipótese dado os dados observados.
4. **Aplicar o Teorema de Bayes** para obter a distribuição a posteriori.
5. **Atualizar** com novas observações, usando a distribuição a posteriori como nova distribuição a priori.

Esse ciclo é idêntico ao que usamos na Aula 01, com a diferença de que, naquele caso, havia apenas dois candidatos e comparávamos suas verossimilhanças diretamente pela razão $\Lambda$. Aqui, ao tratar a verossimilhança de cada hipótese em relação ao conjunto completo e incorporar uma distribuição a priori, obtemos probabilidades a posteriori para todas as hipóteses simultaneamente.

A mensagem central é que os dados sozinhos não determinam qual hipótese é verdadeira. Os dados, combinados com o conhecimento prévio, nos permitem atualizar racionalmente a plausibilidade de cada hipótese.
