---
title: "Leitura Prévia - Aula 03"
subtitle: "Modelos de Probabilidade Discretos: Binomial, Poisson e Previsão a Posteriori"
author:
  - "Prof. Fabio Cop (*fcferreira@unifesp.br*)"
  - "Instituto do Mar - Unifesp"
date: today
lang: pt-BR
language:
  title-block-author-single: ""
  title-block-author-plural: ""
format:
  html:
    toc: true
    toc-title: "Conteúdo"
    toc-depth: 2
    number-sections: true
    embed-resources: true
    code-fold: false
    code-tools: true
execute:
  eval: false
---

::: {.callout-note appearance="minimal" title="Sobre este material"}
Este material é baseado no livro *Statistical Rethinking: A Bayesian Course with Examples in R and Stan* (2ª ed.) de Richard McElreath. O material disponibilizado pelo autor, incluindo vídeos das aulas e códigos está disponível em [https://xcelab.net/rm/](https://xcelab.net/rm/), e [https://github.com/rmcelreath/stat_rethinking_2026](https://github.com/rmcelreath/stat_rethinking_2026).
:::

# Da posteriori às previsões

Na leitura anterior, construímos a distribuição a posteriori $\Pr(p \mid W, N)$ para a proporção de água no globo terrestre, usando a verossimilhança binomial e a aproximação por grade. Aprendemos a calcular a moda a posteriori e intervalos de credibilidade por meio da soma acumulada da distribuição discreta obtida na grade. A posteriori ficou concentrada em torno de $p \approx 0{,}67$ para os dados $W = 6$ águas em $N = 9$ lançamentos, com 90% da massa entre valores bem definidos.

Essa leitura avança em duas direções a partir desse ponto.

A primeira direção é a formalização dos modelos de probabilidade discreta. A verossimilhança binomial que usamos é um caso particular de uma classe mais ampla de distribuições para variáveis aleatórias discretas. Nomear, caracterizar e distinguir essas distribuições é essencial para escolher o modelo adequado a cada problema.

A segunda direção é o uso das amostras da posteriori. Em vez de trabalhar com a grade diretamente, aprenderemos a sortear valores de $p$ com probabilidade proporcional à posteriori e a usar esses valores para calcular resumos e gerar previsões. Essa técnica abre o caminho para a distribuição preditiva a posteriori, ferramenta central para verificar se o modelo é compatível com os dados observados.

# Variáveis aleatórias discretas

## Definição e função de probabilidade

Um fenômeno aleatório produz resultados. Quando associamos a cada resultado um número real pertencente a um conjunto contável (como $\{0, 1, 2, 3\}$ ou o conjunto dos inteiros não negativos), obtemos uma **variável aleatória discreta**.

::: {.callout-note appearance="minimal" title="Definição"}
**Variável aleatória discreta $X$:** função que atribui a cada resultado de um experimento aleatório um número real pertencente a um conjunto contável $\{x_1, x_2, \ldots\}$.
:::

Para cada variável aleatória discreta $X$, a **função de probabilidade** (ou *probability mass function*, `pmf`) especifica a probabilidade de cada valor possível:

$$p(x) = \Pr(X = x)$$

A pmf satisfaz duas propriedades obrigatórias:

1. $p(x) \geq 0$ para todo $x$ no domínio de $X$.
2. $\displaystyle\sum_{x} p(x) = 1$ (a soma sobre todos os valores possíveis é 1).

Fora do domínio de $X$, a pmf é zero. Esse detalhe é relevante: a pmf é definida apenas nos valores que $X$ pode assumir, e não em pontos intermediários.

## Exemplo: avistamentos de tartarugas marinhas

Imagine que uma pesquisadora realiza saídas de campo de 3 horas na praia do Forte, em Cabo Frio, para registrar avistamentos de tartaruga-verde (*Chelonia mydas*). Com base em registros históricos, ela estima as probabilidades de observar $X \in \{0, 1, 2, 3\}$ tartarugas por saída:

| $x$ | $p(x)$ |
|:---:|:------:|
| 0   | 0,30   |
| 1   | 0,40   |
| 2   | 0,20   |
| 3   | 0,10   |

A soma das probabilidades é 1,00. A pmf pode ser representada graficamente como um diagrama de barras: cada barra tem altura $p(x)$ e está posicionada sobre o valor inteiro correspondente.

## Função de distribuição acumulada

A **função de distribuição acumulada** (`cdf`) de $X$ é definida como:

$$F(x) = \Pr(X \leq x) = \sum_{k \leq x} p(k)$$

Para o exemplo das tartarugas:

| $x$ | $p(x)$ | $F(x)$ |
|:---:|:------:|:------:|
| 0   | 0,30   | 0,30   |
| 1   | 0,40   | 0,70   |
| 2   | 0,20   | 0,90   |
| 3   | 0,10   | 1,00   |

A cdf é útil para calcular probabilidades de intervalos. A probabilidade de observar entre $a$ e $b$ tartarugas (com $a < b$) é $\Pr(a < X \leq b) = F(b) - F(a)$.

## Esperança e variância

A **esperança** $E[X]$ resume o valor médio que $X$ assume a longo prazo:

$$E[X] = \sum_x x \cdot p(x)$$

Para as tartarugas: $E[X] = 0 \times 0{,}30 + 1 \times 0{,}40 + 2 \times 0{,}20 + 3 \times 0{,}10 = 1{,}1$.

A esperança não precisa ser um valor possível de $X$. O resultado 1,1 tartaruga por saída é interpretado como o valor médio esperado em muitas saídas independentes.

A **variância** $\text{Var}(X)$ mede a dispersão em torno da esperança:

$$\text{Var}(X) = E[(X - E[X])^2] = \sum_x (x - E[X])^2 \cdot p(x)$$

O **desvio padrão** $\sigma = \sqrt{\text{Var}(X)}$ tem a mesma unidade de $X$ e é mais interpretável diretamente.

::: {.callout-important appearance="minimal"}
**Conexão com a aula anterior:** a verossimilhança binomial $\mathcal{L}(p \mid W, N) = \binom{N}{W} p^W (1-p)^{N-W}$ é uma pmf. Para um valor fixo de $p$, ela especifica a probabilidade de cada número possível de sucessos $W \in \{0, 1, \ldots, N\}$. Os conceitos de pmf, cdf e esperança formalizam o que a verossimilhança binomial faz.
:::

# A distribuição Binomial

## Definição formal

A distribuição Binomial modela o número de sucessos em $N$ tentativas independentes, cada uma com a mesma probabilidade de sucesso $p$:

$$X \sim \text{Binomial}(N, p)$$

$$\Pr(X = k) = \binom{N}{k} p^k (1-p)^{N-k}, \quad k = 0, 1, \ldots, N$$

**Parâmetros:** $N$ (número de tentativas, fixo e inteiro positivo) e $p$ (probabilidade de sucesso em cada tentativa, $0 \leq p \leq 1$).

**Condições de aplicação:** as tentativas devem ser independentes, cada uma deve ter a mesma probabilidade de sucesso $p$, e o número total de tentativas $N$ deve ser fixo antes da observação.

**Esperança e variância:**

$$E[X] = Np \qquad \text{Var}(X) = Np(1-p)$$

## Exemplo: eclosão de ovos de tartaruga-verde

Em um ninho monitorado pelo Projeto TAMAR, há $N = 120$ ovos de tartaruga-verde. A taxa histórica de eclosão é $p = 0{,}72$. O número de ovos eclodidos $X$ segue $X \sim \text{Binomial}(120,\, 0{,}72)$.

O valor esperado é $E[X] = 120 \times 0{,}72 = 86{,}4$ ovos. O desvio padrão é $\sigma = \sqrt{120 \times 0{,}72 \times 0{,}28} \approx 4{,}9$ ovos.

Em R, as funções para a Binomial são:

- `dbinom(k, size = N, prob = p)`: calcula $\Pr(X = k)$ (pmf).
- `pbinom(k, size = N, prob = p)`: calcula $\Pr(X \leq k)$ (cdf).
- `rbinom(n, size = N, prob = p)`: gera $n$ amostras aleatórias.

```{r}
# Distribuição Binomial: ovos de tartaruga-verde
N <- 120
p <- 0.72

# Valores possíveis de X
k <- 0:N

# Função de probabilidade (pmf)
pmf <- dbinom(k, size = N, prob = p)

# Visualizar a pmf como diagrama de barras
plot(k, pmf, type = "h", lwd = 2, col = "steelblue",
     xlab = "Número de ovos eclodidos (X)",
     ylab = "Probabilidade",
     main = "Binomial(120, 0.72) — Eclosão de ovos de tartaruga-verde")

# Esperança e desvio padrão
cat("Esperança:", N * p, "\n")
cat("Desvio padrão:", sqrt(N * p * (1 - p)), "\n")

# Probabilidade de eclodirem mais de 90 ovos
prob_90_mais <- 1 - pbinom(90, size = N, prob = p)
cat("P(X > 90):", round(prob_90_mais, 4), "\n")
```

::: {.callout-tip appearance="minimal" title="O que observar nesse código"}
A distribuição tem forma de sino aproximadamente simétrico em torno de 86. A probabilidade de que mais de 90 ovos eclodes é obtida com o complemento da cdf: $1 - F(90)$. Observe que `dbinom()` retorna a probabilidade de um valor específico, enquanto `pbinom()` retorna a probabilidade acumulada até aquele valor. Essa distinção entre pmf e cdf é idêntica para todas as distribuições discretas em R.
:::

## O número de tentativas é fixo

A Binomial exige que $N$ seja definido antes da observação. Se o número de tentativas não é fixo ou não faz sentido do ponto de vista do delineamento, outro modelo é necessário. Quando o fenômeno em estudo consiste em contagens de eventos que podem ocorrer a qualquer momento em um intervalo de tempo ou espaço, sem número máximo estabelecido, a distribuição de Poisson é o modelo natural.

# A distribuição de Poisson

## Definição e parâmetro

A distribuição de Poisson modela o número de ocorrências de um evento em uma unidade de referência (tempo, área, distância, etc.), quando os eventos ocorrem de forma independente a uma taxa constante:

$$Y \sim \text{Poisson}(\lambda)$$

$$\Pr(Y = k) = \frac{e^{-\lambda} \lambda^k}{k!}, \quad k = 0, 1, 2, \ldots$$

**Parâmetro:** $\lambda > 0$, a taxa média de ocorrências por unidade de referência. O domínio de $Y$ é o conjunto dos inteiros não negativos, sem limite superior.

**Esperança e variância:**

$$E[Y] = \lambda \qquad \text{Var}(Y) = \lambda$$

::: {.callout-important appearance="minimal"}
**Propriedade central:** na distribuição de Poisson, a esperança e a variância são iguais ao parâmetro $\lambda$. Quando os dados reais apresentam variância muito maior que a média, isso indica **superdispersão**, que sinaliza que o modelo de Poisson pode não ser adequado.
:::

## Exemplo: avistamentos de boto-cinza

Em monitoramentos do boto-cinza (*Sotalia guianensis*) no estuário de Santos, a taxa média de avistamentos é de $\lambda = 2{,}4$ por sessão de 2 horas. O número de avistamentos por sessão $Y$ segue $Y \sim \text{Poisson}(2{,}4)$.

Em R, as funções para a Poisson são:

- `dpois(k, lambda)`: calcula $\Pr(Y = k)$ (pmf).
- `ppois(k, lambda)`: calcula $\Pr(Y \leq k)$ (cdf).
- `rpois(n, lambda)`: gera $n$ amostras aleatórias.

```{r}
# Distribuição de Poisson: avistamentos de boto-cinza
lambda <- 2.4

# Valores de k a visualizar
k <- 0:12

# Função de probabilidade (pmf)
pmf_pois <- dpois(k, lambda = lambda)

# Visualizar a pmf como diagrama de barras
barplot(pmf_pois, names.arg = k,
        col = "#1a9988",
        xlab = "Número de avistamentos (Y)",
        ylab = "Probabilidade",
        main = "Poisson(2.4) — Avistamentos de boto-cinza por sessão de 2h")

# Probabilidade de nenhum avistamento
prob_zero <- dpois(0, lambda = lambda)
cat("P(Y = 0):", round(prob_zero, 4), "\n")

# Probabilidade de mais de 5 avistamentos
prob_mais5 <- 1 - ppois(5, lambda = lambda)
cat("P(Y > 5):", round(prob_mais5, 4), "\n")
```

::: {.callout-tip appearance="minimal" title="O que observar nesse código"}
A distribuição de Poisson(2,4) tem pico em $k = 2$, com cauda direita mais longa que a esquerda. A probabilidade de nenhum avistamento ($k = 0$) é $e^{-2{,}4} \approx 0{,}09$, que é pequena mas não nula. Valores acima de 8 têm probabilidade muito baixa. Observe como $\lambda$ simultaneamente define o centro (esperança) e a dispersão (variância) da distribuição.
:::

## Comparando Binomial e Poisson

A Poisson é o caso limite da Binomial quando $N$ tende ao infinito e $p$ tende a zero, mantendo o produto $Np = \lambda$ constante. Visualmente, $\text{Binomial}(N, \lambda/N)$ e $\text{Poisson}(\lambda)$ tornam-se praticamente indistinguíveis para $N$ grande:

```{r}
# Convergência da Binomial para a Poisson
lambda <- 3
k <- 0:15

# Binomial com N grande e p pequeno (Np = lambda)
N_grande <- 100
p_pequeno <- lambda / N_grande
binom_pmf <- dbinom(k, size = N_grande, prob = p_pequeno)

# Poisson com mesma taxa
pois_pmf <- dpois(k, lambda = lambda)

# Visualizar lado a lado
plot(k, binom_pmf, type = "h", col = "steelblue", lwd = 3,
     xlab = "k", ylab = "Probabilidade",
     main = "Binomial(100, 0.03) vs Poisson(3)")
lines(k + 0.3, pois_pmf, type = "h", col = "#e6a073", lwd = 3)
legend("topright",
       legend = c("Binomial(100, 0.03)", "Poisson(3)"),
       col = c("steelblue", "#e6a073"), lwd = 3)
```

::: {.callout-tip appearance="minimal" title="O que observar nesse código"}
As duas distribuições são visualmente quase idênticas. Essa convergência justifica o uso da Poisson sempre que $N$ é grande, $p$ é pequeno e o produto $Np$ é moderado. Em ecologia marinha, contagens de eventos raros (recrutas de coral por $m^2$, manchas de óleo por km de transecto, emersões de cetáceos por hora) tipicamente satisfazem essas condições.
:::

::: {.callout-note appearance="minimal" title="Definição"}
**Critério de escolha do modelo:** use a Binomial quando o número de tentativas $N$ é fixo e o resultado de cada tentativa é sucesso ou fracasso. Use a Poisson quando o fenômeno consiste em contagens de eventos por unidade de referência, sem número máximo estabelecido.
:::

# Amostragem da distribuição a posteriori

## Por que amostrar em vez de trabalhar na grade?

Na leitura anterior, calculamos a posteriori $\Pr(p \mid W, N)$ em uma grade de valores de $p$ e obtivemos intervalos de credibilidade por meio da soma acumulada. Esse método funciona bem para um único parâmetro, mas torna-se impraticável para modelos com múltiplos parâmetros.

Uma estratégia mais geral consiste em sortear valores de $p$ com probabilidade proporcional à posteriori e usar esses valores amostrados para calcular qualquer resumo de interesse. Quando o número de amostras é grande, o histograma das amostras aproxima a forma da posteriori com precisão.

::: {.callout-important appearance="minimal"}
**Amostras versus a posteriori:** as amostras da posteriori não são a própria posteriori. Elas são uma aproximação: quanto maior o número de amostras, mais fiel a aproximação. Com 10.000 amostras, o histograma é visualmente indistinguível da curva teórica para praticamente qualquer propósito prático.
:::

## Gerando amostras com `sample()`

A função `sample()` em R permite sortear com reposição da grade de valores de $p$, usando como pesos as probabilidades a posteriori:

```{r}
# Reconstruir a posteriori por grade (retomando o exemplo do globo, Aula 02)
p_grid <- seq(0, 1, length.out = 1000)  # grade mais fina: 1000 pontos
prior  <- rep(1, 1000)                   # priori uniforme

W <- 6; N <- 9
lik  <- dbinom(W, size = N, prob = p_grid)
post <- lik * prior
post <- post / sum(post)                  # normalizar

# Amostrar 10000 valores de p com probabilidade proporcional à posteriori
amostras <- sample(p_grid, size = 1e4, replace = TRUE, prob = post)

# Histograma das amostras vs. curva da posteriori
hist(amostras, breaks = 50, freq = FALSE,
     col = "lightblue", border = "white",
     xlab = "p (proporção de água no globo)",
     ylab = "Densidade",
     main = "Amostras da posteriori vs. distribuição a posteriori")
lines(p_grid, post * 1000, col = "steelblue", lwd = 2)
```

::: {.callout-tip appearance="minimal" title="O que observar nesse código"}
O histograma das amostras sobrepõe-se à curva da posteriori. A qualidade da aproximação melhora com o número de amostras. Com 10.000 amostras e uma grade de 1000 pontos, a correspondência é excelente. Observe que `sample()` sorteia posições da grade com probabilidade proporcional a `post`: posições com alta posteriori aparecem com mais frequência nas amostras.
:::

## Intervalos de credibilidade a partir das amostras

Com amostras em mãos, qualquer quantil da distribuição a posteriori é calculado diretamente com `quantile()`.

**Intervalo de percentil:** para um intervalo de credibilidade de $100(1-\alpha)\%$ por percentil, excluímos $\alpha/2$ de cada cauda:

```{r}
# Intervalo de percentil de 90%: excluir 5% em cada cauda
ic_90 <- quantile(amostras, c(0.05, 0.95))
cat("Intervalo de credibilidade 90% (percentil):",
    round(ic_90, 3), "\n")
```

**Intervalo de densidade máxima a posteriori (HPDI):** o HPDI é o intervalo de menor amplitude que contém uma fração especificada das amostras. Para calculá-lo manualmente, ordenamos as amostras e encontramos o intervalo de comprimento mínimo que retém a fração desejada:

```{r}
# Cálculo manual do HPDI de 90%
hpdi_manual <- function(amostras, prob = 0.90) {
  amostras_ord <- sort(amostras)
  n <- length(amostras_ord)
  # número de amostras a reter
  n_retido <- floor(prob * n)
  # amplitude de cada janela de comprimento n_retido
  amplitudes <- amostras_ord[(n_retido + 1):n] - amostras_ord[1:(n - n_retido)]
  # janela com menor amplitude
  inicio <- which.min(amplitudes)
  c(inferior = amostras_ord[inicio],
    superior = amostras_ord[inicio + n_retido])
}

hpdi_90 <- hpdi_manual(amostras, prob = 0.90)
cat("HPDI 90%:", round(hpdi_90, 3), "\n")
```

::: {.callout-note appearance="minimal" title="Definição"}
**Intervalo de densidade máxima a posteriori (HPDI):** intervalo de valores do parâmetro que: (a) contém a fração especificada da massa a posteriori e (b) tem a menor amplitude possível entre todos os intervalos com essa propriedade. Para distribuições simétricas, o HPDI coincide com o intervalo de percentil. Para distribuições assimétricas, o HPDI é mais estreito e inclui a região de maior plausibilidade.
:::

# A distribuição preditiva a posteriori

## O que é a distribuição preditiva a posteriori?

Após ajustar um modelo bayesiano e obter a posteriori sobre o parâmetro $p$, podemos perguntar: "se repetíssemos o experimento, quais resultados esperaríamos observar?"

Essa pergunta é respondida pela **distribuição preditiva a posteriori** (*posterior predictive distribution*). Ela combina dois tipos de incerteza: a incerteza sobre o parâmetro $p$ (representada pela posteriori) e a variabilidade amostral do processo gerador de dados (representada pela verossimilhança). O resultado é uma distribuição sobre possíveis observações futuras.

Para cada valor amostrado de $p$ da posteriori, simulamos um novo conjunto de observações usando o modelo. A distribuição de todos os valores simulados é a distribuição preditiva a posteriori.

## Calculando a distribuição preditiva a posteriori

Retomando o experimento do globo com $W = 6$ águas em $N = 9$ lançamentos:

```{r}
# Para cada valor amostrado de p, simular N = 9 novos lançamentos
# amostras: vetor com 10000 valores de p (gerado na seção anterior)
pred_W <- rbinom(length(amostras), size = 9, prob = amostras)

# Distribuição dos valores previstos
tabela_pred <- table(pred_W)
print(tabela_pred)

# Visualizar a distribuição preditiva como barplot
barplot(tabela_pred / length(amostras),
        col = "#1a9988",
        xlab = "Número de águas previsto (W)",
        ylab = "Proporção de simulações",
        main = "Distribuição preditiva a posteriori (N = 9 lançamentos)")

# Probabilidade preditiva de observar exatamente W = 6 novamente
prob_pred_6 <- mean(pred_W == 6)
cat("P(W = 6 | dados) preditiva:", round(prob_pred_6, 3), "\n")
```

::: {.callout-tip appearance="minimal" title="O que observar nesse código"}
A distribuição preditiva a posteriori é mais espalhada do que um intervalo de credibilidade sobre $p$. Isso ocorre porque ela incorpora dois tipos de incerteza: a incerteza sobre o verdadeiro valor de $p$ e a variabilidade amostral inerente ao processo (mesmo que soubéssemos $p$ com exatidão, o número de águas em 9 lançamentos ainda variaria). O valor $W = 6$ deve ser o mais frequente nas simulações, mas valores entre 4 e 8 também têm probabilidade considerável. Valores como $W = 0$ ou $W = 9$ são possíveis, mas raros.
:::

## Por que a distribuição preditiva é útil?

A distribuição preditiva a posteriori serve para verificar se o modelo é compatível com os dados observados. Se o valor observado ($W = 6$) está próximo do centro da distribuição preditiva, o modelo captura bem o processo gerador dos dados. Se o valor observado está na cauda da distribuição preditiva, isso sinaliza que o modelo pode ser inadequado.

::: {.callout-important appearance="minimal"}
**Interpretação da distribuição preditiva:** a distribuição preditiva a posteriori representa o que esperamos observar em novos dados, dado o que já aprendemos da amostra atual. Ela não descreve o que aconteceu nos dados passados: descreve o que deve acontecer se o experimento for repetido, com toda a incerteza sobre $p$ propagada para as previsões.
:::

## O caminho completo da inferência bayesiana

Com a distribuição preditiva a posteriori, completamos o ciclo da inferência bayesiana para modelos discretos:

1. **Priori:** $\Pr(p)$, o que sabemos sobre $p$ antes dos dados.
2. **Verossimilhança:** $\mathcal{L}(p \mid W, N)$, a compatibilidade dos dados com cada valor de $p$.
3. **Posteriori:** $\Pr(p \mid W, N) \propto \mathcal{L}(p \mid W, N) \cdot \Pr(p)$, o que sabemos sobre $p$ após os dados.
4. **Amostras:** valores de $p$ sorteados com peso proporcional à posteriori.
5. **Distribuição preditiva:** simulações de novos dados gerados com os valores amostrados de $p$.

Em R, esse ciclo completo pode ser resumido em poucas linhas:

```{r}
# Ciclo completo: priori → grade → posteriori → amostras → predições

# Passo 1: grade e priori
p_grid <- seq(0, 1, length.out = 1000)
prior  <- rep(1, 1000)

# Passo 2: verossimilhança e posteriori
W <- 6; N <- 9
lik  <- dbinom(W, size = N, prob = p_grid)
post <- lik * prior / sum(lik * prior)

# Passo 3: amostras da posteriori
amostras <- sample(p_grid, size = 1e4, replace = TRUE, prob = post)

# Passo 4: distribuição preditiva a posteriori
pred_W <- rbinom(1e4, size = N, prob = amostras)

# Resumo
cat("Média das amostras de p:", round(mean(amostras), 3), "\n")
cat("HPDI 90% para p:", round(hpdi_manual(amostras), 3), "\n")
cat("Valor mais frequente nas predições:", as.integer(names(which.max(table(pred_W)))), "\n")
```

# Glossário

**Variável aleatória discreta**
: Variável que assume valores em um conjunto contável (geralmente inteiros não negativos). O número de ovos eclodidos em um ninho ou o número de avistamentos de cetáceos em uma saída de campo são exemplos de variáveis aleatórias discretas.

**Função de probabilidade (pmf)**
: Função $p(x) = \Pr(X = x)$ que associa a cada valor possível de $X$ a probabilidade de ocorrência. Satisfaz $p(x) \geq 0$ e $\sum_x p(x) = 1$. Calculada em R com funções do tipo `d*()` (ex: `dbinom()`, `dpois()`).

**Função de distribuição acumulada (cdf)**
: Função $F(x) = \Pr(X \leq x)$ que acumula as probabilidades até o valor $x$. Calculada em R com funções do tipo `p*()` (ex: `pbinom()`, `ppois()`).

**Esperança**
: Valor médio de longo prazo de uma variável aleatória, definido como $E[X] = \sum_x x \cdot p(x)$. Para a Binomial, $E[X] = Np$. Para a Poisson, $E[Y] = \lambda$.

**Variância**
: Medida de dispersão em torno da esperança, definida como $\text{Var}(X) = E[(X - E[X])^2]$. O desvio padrão $\sigma = \sqrt{\text{Var}(X)}$ tem a mesma unidade de $X$.

**Distribuição Binomial**
: Modelo para o número de sucessos em $N$ tentativas independentes com probabilidade constante $p$. Parametrizada por $(N, p)$. Esperança $Np$ e variância $Np(1-p)$.

**Distribuição de Poisson**
: Modelo para o número de ocorrências de um evento por unidade de referência (tempo, área, distância), quando os eventos são independentes e ocorrem a taxa constante $\lambda$. Esperança e variância iguais a $\lambda$.

**Superdispersão**
: Fenômeno em que a variância dos dados excede a média, indicando que o modelo de Poisson pode ser inadequado. Dados ecológicos reais frequentemente apresentam superdispersão.

**Amostragem da posteriori**
: Procedimento de sortear valores do parâmetro com probabilidade proporcional à distribuição a posteriori, usando a função `sample()` em R. As amostras permitem calcular intervalos, medidas resumo e previsões sem depender de integrais analíticas.

**Intervalo de percentil**
: Intervalo de credibilidade obtido excluindo frações iguais de cada cauda da distribuição a posteriori. Calculado com `quantile()` sobre as amostras.

**Intervalo de densidade máxima a posteriori (HPDI)**
: Intervalo de menor amplitude que contém uma fração especificada da massa a posteriori. Para distribuições assimétricas, é mais estreito que o intervalo de percentil e inclui a região de maior plausibilidade.

**Distribuição preditiva a posteriori**
: Distribuição sobre possíveis observações futuras, obtida simulando novos dados para cada valor amostrado da posteriori. Combina a incerteza sobre o parâmetro e a variabilidade amostral do processo gerador de dados.

**Verificação preditiva a posteriori**
: Procedimento que compara os dados observados com a distribuição preditiva a posteriori para avaliar se o modelo é adequado. Um bom modelo deve gerar previsões coerentes com o que foi observado.
