---
title: "Leitura Prévia - Aula 03"
subtitle: "Modelos generativos e a aproximação por grade"
author:
  - "Prof. Fabio Cop (*fcferreira@unifesp.br*)"
  - "Instituto do Mar - Unifesp"
date: today
lang: pt-BR
language:
  title-block-author-single: ""
  title-block-author-plural: ""
format:
  html:
    toc: true
    toc-title: "Conteúdo"
    toc-depth: 2
    number-sections: true
    embed-resources: true
    code-fold: false
    code-tools: true
---

# Introdução

Na Aula 02, o parâmetro $p$ (a proporção de bolinhas azuis na caixa) assumia apenas cinco valores: $\{0,\; 0{,}25,\; 0{,}50,\; 0{,}75,\; 1\}$. Essa restrição era uma consequência da estrutura do problema que consistia em estimar o número de bolinhas azuis em uma caixa com exatamente quatro bolinhas. Aprendemos a calcular a verossimilhança de cada hipótese, a combinar verossimilhança com a distribuição a priori por meio do Teorema de Bayes e a obter a distribuição a posteriori sobre esse conjunto finito de valores. O ciclo completo foi aplicado tanto com distribuição a priori uniforme quanto com distribuição a priori informativa, e demonstramos que a atualização sequencial (incorporar uma observação por vez) produz o mesmo resultado que a atualização simultânea com todos os dados.

Esta leitura dá continuidade a esse raciocínio para situações em que o parâmetro $p$ pode assumir qualquer valor real em $[0, 1]$. Neste caso, a verossimilhança se torna uma curva contínua e a aproximação por grade é a ferramenta numérica que torna o cálculo da distribuição a posteriori viável. O mesmo Teorema de Bayes da Aula 02 continua válido, o que muda é a escala do problema.

O exemplo que usaremos ao longo desta leitura é o experimento sobre a proporção da área oceânica no globo, adaptado do capítulo 2 de @mcelreath2020 que pode ser lido na íntegra neste link: [Small Worlds and Large Worlds](https://xcelab.net/rmpubs/sr2/statisticalrethinking2_chapters1and2.pdf).

# De hipóteses discretas ao parâmetro contínuo

## O experimento da atirada de globo

Imagine um globo terrestre lançado ao ar. Ao capturá-lo, registramos se o dedo indicador está tocando uma área do oceano (**W**), ou de continente (**T**). O objetivo é estimar a proporção $p$ de oceano na superfície terrestre.

Esse experimento tem a mesma estrutura do problema das bolinhas da Aula 02 em que cada observação é binária, as observações são independentes e $p$ é o parâmetro de interesse. A diferença fundamental é que a proporção de oceano na Terra é um número real em $[0, 1]$, e não um valor restrito a quatro posições possíveis.

Suponha que realizamos nove lançamentos e registramos a sequência [@mcelreath2020, cap. 2]:

$$\text{W, T, W, W, W, T, W, T, W}$$

O total é $k = 6$ águas em $n = 9$ lançamentos. A proporção observada diretamente é $6/9 \approx 0{,}67$, mas o valor exato do parâmetro $p$ permanece desconhecido.

## A transição do discreto ao contínuo

Na Aula 02, a caixa com quatro bolinhas impunha que $p$ assumisse apenas cinco valores. Com quatro bolinhas, há exatamente $4 + 1 = 5$ composições possíveis $\{0,\; 0{,}25,\; 0{,}50,\; 0{,}75,\; 1\}$. Se a caixa tivesse cem bolinhas, os valores possíveis seriam $0/100,\; 1/100,\; 2/100,\; \ldots,\; 100/100$, em uma grade com 101 pontos. Com mil bolinhas, 1001 pontos. No limite, com infinitas bolinhas, $p$ poderia assumir qualquer número real entre 0 e 1.

::: {.callout-note appearance="minimal" title="Parâmetro contínuo"}
Um **parâmetro contínuo** pode assumir infinitos valores em um intervalo real, em contraste com um parâmetro discreto, que assume apenas um conjunto finito ou enumerável de valores. No experimento de atirada de globo, $p \in [0, 1]$ é um parâmetro contínuo porque a proporção de oceano não está restrita a frações de um denominador fixo.
:::

A passagem do discreto para o contínuo não altera a lógica do Teorema de Bayes. O produto `verossimilhança × distribuição a priori` ainda define a distribuição a posteriori, após normalização. O que muda é a maneira de calcular esse produto, pois em vez de somar sobre cinco hipóteses, precisamos integrar sobre todos os valores em $[0, 1]$. A aproximação por grade, apresentada na Seção 3, resolve esse problema numericamente sem exigir integração analítica.

# A verossimilhança binomial contínua

## Fórmula

O modelo binomial para o experimento de atirada de globo é o mesmo da Aula 02:

$$P(k \mid n, p) = \binom{n}{k}\, p^k\, (1-p)^{n-k}$$

Para os dados observados ($k = 6$, $n = 9$), a verossimilhança como função de $p$ é:

$$\mathcal{L}(p;\; k = 6,\; n = 9) = \binom{9}{6}\, p^6\, (1-p)^{3}$$

::: {.callout-important appearance="minimal" title="Verossimilhança como função de p"}
Quando os dados estão fixos ($k = 6$, $n = 9$) e $p$ varia, a expressão $\binom{9}{6}\, p^6\, (1-p)^{3}$ se torna uma **função de $p$**, a **verossimilhança**. Ela mede a compatibilidade de cada valor de $p$ com os dados observados.

Essa função atinge o valor máximo em $p = k/n = 6/9 \approx 0{,}67$. Para valores de $p$ muito abaixo ou muito acima desse ponto, a verossimilhança cai rapidamente.

A verossimilhança não é uma distribuição de probabilidade sobre $p$  portanto não precisa integrar 1. É uma medida de compatibilidade entre os dados e o parâmetro. Para obter uma distribuição de probabilidade sobre $p$, é necessário multiplicar pela distribuição a priori e normalizá-la, o que define a distribuição a posteriori.
:::

## Gráfico da verossimilhança

Para começar, avaliamos a verossimilhança em apenas 11 valores igualmente espaçados: $p \in \{0;\; 0{,}1;\; 0{,}2;\; \ldots;\; 1{,}0\}$. Esses pontos cobrem $[0, 1]$ com resolução grosseira, mas já permitem visualizar onde a verossimilhança é alta e onde ela cai.

```{r}
#| eval: true

# Dados do experimento
k <- 6   # águas observadas
n <- 9   # total de lançamentos

# Grade grosseira: 11 pontos (p = 0, 0.1, 0.2, ..., 1.0)
p_grade <- seq(0, 1, by = 0.1)

# Verossimilhança em cada ponto
lik_grade <- dbinom(k, size = n, prob = p_grade)

# Gráfico de pontos
plot(p_grade, lik_grade, type = "b", lwd = 3, col = "steelblue",
     xlab = "p (proporção de oceano)", ylab = "Verossimilhança",
     main = "Verossimilhança — grade com 11 pontos")
abline(v = k / n, lty = 2, col = "gray40")  # pico em p = 6/9
```

Os 11 valores mostram o padrão geral em que a verossimilhança se aproxima de zero em $p = 0$ e $p = 1$, atinge o máximo perto de $p = 0{,}7$ e decresce simetricamente nos dois sentidos. No entanto, ao avaliar apenas 11 valores de p, os pontos intermediários não são observados, pois a grade é esparsa demais para representar a forma completa da função.

Ao aumentar o número de pontos para 200, os valores avaliados se tornam tão próximos que o gráfico ganha a aparência de uma curva contínua:

```{r}
#| eval: true

# Grade fina: 200 pontos
p_fino <- seq(0, 1, length.out = 200)
lik_fino <- dbinom(k, size = n, prob = p_fino)

# Gráfico de linha
plot(p_fino, lik_fino, type = "l", lwd = 2,
     xlab = "p (proporção de oceano)", ylab = "Verossimilhança",
     main = "Verossimilhança — grade com 200 pontos")
abline(v = k / n, lty = 2, col = "gray40")
```

::: {.callout-tip appearance="minimal"}
Os dois gráficos descrevem a mesma função. A diferença é apenas a resolução da grade. Com 11 pontos, vemos uma amostra discreta grossera, enquanto para 200 pontos, a curva, embora ainda seja discreta, aparenta ser contínua. Aumentar ainda mais o número de pontos não muda a forma da função, apenas torna a aproximação mais fina.

Essa ideia de avaliar uma função em pontos igualmente espaçados e usar os resultados como aproximação é exatamente o princípio da aproximação por grade, desenvolvida na próxima seção.
:::

# Aproximação por grade

## Princípio

A aproximação por grade substitui o intervalo contínuo $[0, 1]$ por um conjunto finito de pontos igualmente espaçados. Em cada ponto da grade, calcula-se a verossimilhança e o produto verossimilhança × distribuição a priori. A normalização desse produto gera uma distribuição discreta que aproxima a distribuição a posteriori contínua exata.

Quanto mais pontos a grade contiver, mais precisa é a aproximação. Com 5 pontos, recuperamos o resultado da Aula 02. Com 1000 pontos, a curva é praticamente indistinguível da solução analítica.

::: {.callout-note appearance="minimal" title="Aproximação por grade: os três passos"}
**Passo 1.** Calcular a verossimilhança em cada ponto $p_i$ da grade:

$$\mathcal{L}(p_i) = \text{dbinom}(k,\; n,\; p_i)$$

**Passo 2.** Multiplicar pela distribuição a priori em cada ponto:

$$w_i = \mathcal{L}(p_i) \times P_{\text{priori}}(p_i)$$

**Passo 3.** Normalizar para obter a distribuição a posteriori:

$$P_{\text{post}}(p_i) = \frac{w_i}{\displaystyle\sum_j w_j}$$

O resultado é uma distribuição discreta sobre a grade que aproxima a distribuição a posteriori contínua.
:::

## Implementação em R

```{r}
#| eval: true

# Grade com 100 pontos igualmente espaçados em [0, 1]
p_grid <- seq(0, 1, length.out = 100)

# Dados
k <- 6; n <- 9

# Passo 1: verossimilhança
likelihood <- dbinom(k, size = n, prob = p_grid)

# Passo 2: distribuição a priori uniforme e produto
prior_unif <- dunif(p_grid, min = 0, max = 1)
peso       <- prior_unif * likelihood

# Passo 3: normalização
posterior_unif <- peso / sum(peso)

# Visualização
plot(p_grid, posterior_unif, type = "l", lwd = 2,
     xlab = "p", ylab = "Probabilidade a posteriori",
     main = "Distribuição a posteriori — priori uniforme")
```

::: {.callout-important appearance="minimal" title="Por que normalizar?"}
O produto `prior * likelihood` não precisa somar 1. Ele mede a plausibilidade relativa de cada ponto da grade. A divisão pelo total (`sum(peso)`) converte essas plausibilidades em probabilidades que somam 1 sobre a grade. Esse é o mesmo papel do denominador do Teorema de Bayes da Aula 02.
:::

## Efeito da resolução da grade

A escolha do número de pontos na grade afeta a precisão da aproximação:

```{r}
#| eval: true

# Comparação: grade com 5, 20 e 100 pontos
par(mfrow = c(2,2))
for (n_pts in c(5, 10, 20, 100)) {
  pg   <- seq(0, 1, length.out = n_pts)
  lik  <- dbinom(k, size = n, prob = pg)
  post <- lik / sum(lik)    # priori uniforme: post ∝ lik
  plot(pg, post, type = "b", pch = 19,
       main = paste("Grade com", n_pts, "pontos"),
       xlab = "p", ylab = "Probabilidade a posteriori")
}
```

Com 5 pontos, o gráfico reproduz exatamente as cinco barras da Aula 02 (os mesmos valores $p \in \{0,\; 0{,}25,\; 0{,}50,\; 0{,}75,\; 1\}$). Com 100 pontos, a distribuição a posteriori já aparece como uma curva praticamente contínua. Essa progressão ilustra que o caso discreto da Aula 02 é um caso especial da aproximação por grade com resolução mínima.

# Atualização sequencial com parâmetro contínuo

A propriedade de atualização sequencial, estabelecida na Aula 02 para hipóteses discretas, estende-se diretamente para o caso contínuo. A distribuição a posteriori obtida com as observações acumuladas até o momento funciona como distribuição a priori para incorporar a próxima observação.

Para o experimento de atirada de globo, incorporar as nove observações da sequência W T W W W T W T W uma por vez produz a mesma distribuição a posteriori que incorporar todas de uma só vez. O código abaixo mostra a atualização após cada observação:

```{r}
#| eval: true

p_grid <- seq(0, 1, length.out = 200)
obs    <- c("W","T","W","W","W","T","W","T","W")

# Distribuição a priori inicial: uniforme
prior_atual <- rep(1, 200)
prior_atual <- prior_atual / sum(prior_atual)

# Gráfico em sequência
par(mfrow = c(3, 3))
for (i in seq_along(obs)) {
  k_i  <- sum(obs[1:i] == "W")
  n_i  <- i
  lik  <- dbinom(k_i, size = n_i, prob = p_grid)
  peso <- prior_atual * lik
  post <- peso / sum(peso)

  plot(p_grid, post, type = "l", lwd = 2,
       main = paste("Após obs.", i, "(", obs[i], ")"),
       xlab = "p", ylab = "Prob. a posteriori", ylim = c(0, max(post)))

  prior_atual <- post   # posteriori atual vira priori da próxima iteração
}
par(mfrow = c(1, 1))
```

::: {.callout-tip appearance="minimal"}
Observe como a distribuição a posteriori evolui à medida que novas observações chegam. Após a primeira observação (W), a distribuição desloca-se para valores altos de $p$. Após a segunda (T), ela se contrai, tornando $p = 1$ implausível. Ao longo das nove observações, a curva se concentra progressivamente ao redor de $p \approx 0{,}67$.

A equivalência entre atualização sequencial e simultânea decorre da independência das observações dado $p$: não importa a ordem em que os dados chegam, o resultado final é o mesmo.
:::

# O efeito da distribuição a priori

## Distribuição a priori uniforme versus informativa

Com uma distribuição a priori uniforme, todos os valores de $p$ em $[0, 1]$ têm a mesma plausibilidade inicial. A distribuição a posteriori é, portanto, diretamente proporcional à verossimilhança, pois **toda a informação vem dos dados**.

Uma distribuição a priori informativa incorpora conhecimento anterior ao problema. Se um oceanógrafo souber que a proporção de oceano na Terra é aproximadamente 70%, poderá especificar uma distribuição a priori concentrada ao redor de $p = 0{,}70$.

O código abaixo compara duas distribuições a posteriori obtidas com os mesmos dados e distribuições a priori distintas:

```{r}
#| eval: true
#| fig-height: 12

p_grid <- seq(0, 1, length.out = 100)
k <- 6; n <- 9

# Verossimilhança
likelihood <- dbinom(k, size = n, prob = p_grid)

# Priori 1: uniforme
prior_unif     <- rep(1, 100)
posterior_unif <- prior_unif * likelihood
posterior_unif <- posterior_unif / sum(posterior_unif)

# Priori 2: informativa — zero abaixo de 0,5
prior_info     <- ifelse(p_grid < 0.5, 0, 1)
posterior_info <- prior_info * likelihood
posterior_info <- posterior_info / sum(posterior_info)

par(mfrow = c(3,1))
## Priori 1: uniforme
plot(p_grid, posterior_unif, type = "l", lwd = 2, col = "steelblue",
     xlab = "p", ylab = "Probabilidade a posteriori",
     main = "Priori uniforme vs. posteriori",
     ylim = c(0, max(posterior_unif)))
abline(v = k / n, lty = 2, col = "gray40")

# Segundo eixo y à direita para a prior_unif
par(new = TRUE)
plot(p_grid, prior_unif, type = "l", lty = 2, lwd = 3, col = "black",
     axes = FALSE, xlab = "", ylab = "",
     ylim = c(0, max(prior_unif)))
axis(side = 4)
mtext("Probabilidade a priori", side = 4, line = 3)
legend("left", legend = c("Posteriori", "Priori (uniforme)"),
       col = c("steelblue", "black"), lty = c(1,2), lwd = 2, bty = "n")

## Priori 2: informativa — zero abaixo de 0,5
plot(p_grid, posterior_info, type = "l", lwd = 2, col = "red",
     xlab = "p", ylab = "Probabilidade a posteriori",
     main = "Priori informativa vs. posteriori",
     ylim = c(0, max(posterior_info)))
abline(v = k / n, lty = 2, col = "gray40")

# Segundo eixo y à direita para a prior_info
par(new = TRUE)
plot(p_grid, prior_info, type = "l", lty = 2, lwd = 3, col = "black",
     axes = FALSE, xlab = "", ylab = "",
     ylim = c(0, max(prior_info)))
axis(side = 4)
mtext("Probabilidade a priori", side = 4, line = 3)
legend("left", legend = c("Posteriori", "Priori (p ≥ 0,5)"),
       col = c("red", "black"), lty = c(1,2), lwd = 2, bty = "n")

# Comparação entre as posterioris
plot(p_grid, posterior_unif, type = "l", col = "steelblue", lwd = 2,
     xlab = "p", ylab = "Probabilidade a posteriori",
     main = "Priori uniforme (preto) vs. informativa (vermelho)",
     ylim = c(0, max(posterior_unif, posterior_info)))
lines(p_grid, posterior_info, col = "red", lwd = 2)
abline(v = k / n, lty = 2, col = "gray40")   # proporção observada
legend("topleft", legend = c("Uniforme", "Informativa (p ≥ 0,5)"),
       col = c("steelblue", "red"), lwd = 2, bty = "n")


```

::: {.callout-important appearance="minimal" title="Como a distribuição a priori influencia a distribuição a posteriori"}
A distribuição a posteriori é sempre um compromisso entre a distribuição a priori e a verossimilhança.

Com a distribuição a priori uniforme, os dois picos coincidem e a distribuição a posteriori tem máximo em $p \approx 0{,}67$, igual ao ponto de máximo da verossimilhança.

Com a distribuição a priori informativa que zera $p < 0{,}5$, a distribuição a posteriori está confinada à metade direita do intervalo. O pico desloca-se levemente para a direita, porque a plausibilidade de valores entre 0,50 e 0,67 é reforçada pela distribuição a priori, ao mesmo tempo em que valores abaixo de 0,50 são eliminados.

Com mais dados, a influência da distribuição a priori diminui e a verossimilhança passa a dominar. Com poucos dados, a distribuição a priori pode exercer influência considerável sobre os resultados, razão pela qual explicitar e justificar a distribuição a priori é parte fundamental da análise bayesiana.
:::

# O modelo como gerador de dados

## Simulação a partir do modelo

Até este ponto, usamos o modelo para calcular a plausibilidade de valores de $p$ dado o que observamos. O mesmo modelo pode ser lido em sentido inverso: fixado um valor de $p$, qual é a distribuição dos dados que o modelo esperaria produzir?

Essa leitura transforma o modelo binomial em um **modelo generativo**, ou seja, um processo gerador de dados. Em R, as três funções da família binomial cobrem os três modos de uso do modelo:

| Função | Pergunta respondida | Uso |
|---|---|---|
| `dbinom(k, n, p)` | Qual a probabilidade de observar exatamente $k$ águas em $n$ lançamentos com parâmetro $p$? | Calcular verossimilhança |
| `pbinom(k, n, p)` | Qual a probabilidade acumulada de observar até $k$ águas em $n$ lançamentos? | Calcular probabilidades de eventos |
| `rbinom(m, n, p)` | Gere $m$ realizações de $n$ lançamentos com parâmetro $p$. | Simular dados |

::: {.callout-note appearance="minimal" title="dbinom(): verossimilhança pontual"}
A função `dbinom(k, size, prob)` calcula $P(K = k \mid n, p)$, ou seja, a probabilidade de exatamente $k$ sucessos em `size` ensaios com probabilidade `prob` de sucesso em cada um. Nos nossos termos: a verossimilhança do valor `prob` dado que observamos `k` águas em `size` lançamentos.

```{r}
#| eval: false

# Verossimilhança de p = 0,70 para k=6 águas em n=9 lançamentos
dbinom(6, size = 9, prob = 0.70)

# Calcular a verossimilhança para todos os pontos de uma grade
p_grid     <- seq(0, 1, length.out = 100)
likelihood <- dbinom(6, size = 9, prob = p_grid)
```
:::

::: {.callout-note appearance="minimal" title="pbinom(): probabilidade acumulada"}
A função `pbinom(k, size, prob)` calcula $P(K \leq k \mid n, p)$, a probabilidade de observar $k$ ou menos sucessos. Para calcular $P(K \geq k)$, usa-se `1 - pbinom(k - 1, size, prob)`.

```{r}
#| eval: false

# P(K >= 6 | n=9, p=0,70): probabilidade de observar 6 ou mais águas
1 - pbinom(5, size = 9, prob = 0.70)

# P(K >= 6 | n=9, p=0,50): o mesmo resultado seria incomum com p=0,50?
1 - pbinom(5, size = 9, prob = 0.50)
```
:::

::: {.callout-note appearance="minimal" title="rbinom(): simulação de dados"}
A função `rbinom(m, size, prob)` gera `m` realizações do experimento, cada uma representando o número de sucessos em `size` ensaios com probabilidade `prob`.

```{r}
#| eval: false

# Simular 1000 experimentos de 9 lançamentos com p = 0,70
k_sim <- rbinom(1000, size = 9, prob = 0.70)

# Histograma das contagens simuladas
hist(k_sim, breaks = -0.5 + (0:10),
     xlab = "Número de águas em 9 lançamentos",
     ylab = "Frequência",
     main = "Simulação: 1000 experimentos com p = 0,70")
abline(v = 6, col = "red", lwd = 2)   # valor observado
```
:::

## Checagem preditiva a priori

A checagem preditiva a priori combina simulação com a distribuição a priori: em vez de fixar $p$ em um único valor, amostramos $p$ da distribuição a priori e, para cada valor amostrado, simulamos um experimento completo. O resultado é uma distribuição das contagens que o modelo espera ver **antes** de observar qualquer dado real.

```{r}
#| eval: true

# Amostrar 1000 valores de p da distribuição a priori uniforme
p_amostrado <- runif(1000, min = 0, max = 1)

# Para cada p amostrado, simular 9 lançamentos
k_pred <- rbinom(1000, size = 9, prob = p_amostrado)

# Histograma da checagem preditiva a priori
hist(k_pred, breaks = -0.5 + (0:10),
     xlab = "Número de águas simuladas",
     ylab = "Frequência",
     main = "Checagem preditiva a priori — distribuição a priori uniforme")
abline(v = 6, col = "red", lwd = 2)   # valor observado
```

::: {.callout-tip appearance="minimal"}
A checagem preditiva a priori responde à pergunta: "o modelo, antes de qualquer dado, gera observações fisicamente plausíveis?" Com distribuição a priori uniforme em $p$, o histograma das contagens simuladas é aproximadamente uniforme entre 0 e 9 águas, pois todos os valores de $p$ são igualmente prováveis. Isso reflete a ausência de qualquer preferência inicial do modelo por resultados específicos.

Se a distribuição a priori for substituída por uma concentrada em valores altos de $p$, como `runif(1000, min = 0.6, max = 0.8)`, o histograma deslocará para a direita, indicando que o modelo passa a esperar mais águas antes de ver os dados.
:::

# Referências
