---
title: "Leitura Prﾃｩvia - Aula 10"
subtitle: "Multicolinearidade, Efeitos Parciais e Dependﾃｪncia entre Preditores"
author:
  - "Prof. Fabio Cop (*fcferreira@unifesp.br*)"
  - "Instituto do Mar - Unifesp"
date: today
lang: pt-BR
language:
  title-block-author-single: ""
  title-block-author-plural: ""
format:
  html:
    toc: true
    toc-title: "Conteﾃｺdo"
    toc-depth: 2
    number-sections: true
    embed-resources: true
    code-fold: false
    code-tools: true
---

# Da interpretaﾃｧﾃ｣o causal ﾃ dependﾃｪncia entre preditores

Na Aula 09, a regressﾃ｣o linear mﾃｺltipla foi apresentada como ferramenta para controlar variﾃ｡veis de confundimento. O ponto central era causal. A pergunta era quais variﾃ｡veis deveriam entrar no modelo para que o coeficiente de interesse tivesse interpretaﾃｧﾃ｣o adequada.

A Aula 10 acrescenta uma segunda pergunta. Depois de escolher os preditores corretos, os dados contﾃｪm informaﾃｧﾃ｣o suficiente para separar o efeito de cada um deles? Em muitos casos, a resposta ﾃｩ incompleta. Dois preditores podem variar de forma muito parecida e, por isso, carregar informaﾃｧﾃ｣o sobreposta. Quando isso acontece, a estimaﾃｧﾃ｣o dos coeficientes individuais fica mais difﾃｭcil. Esse fenﾃｴmeno ﾃｩ a **multicolinearidade**.

Esta leitura retoma a transiﾃｧﾃ｣o iniciada com `WaffleDivorce.csv` e desenvolve o dataset `milk.csv` como exemplo central. O objetivo ﾃｩ entender por que a regressﾃ｣o mﾃｺltipla pode produzir coeficientes mais sensﾃｭveis e mais incertos quando os preditores sﾃ｣o dependentes entre si.

# O que ﾃｩ multicolinearidade

Multicolinearidade ﾃｩ a presenﾃｧa de dependﾃｪncia forte entre dois ou mais preditores de um mesmo modelo. Em termos prﾃ｡ticos, significa que esses preditores se movem juntos e trazem informaﾃｧﾃ｣o parcialmente redundante sobre os casos observados.

Considere o modelo

$$\mu_i = \alpha + \beta_1 X_{1i} + \beta_2 X_{2i}.$$

Nesse caso, o coeficiente $\beta_1$ depende da variaﾃｧﾃ｣o de $X_1$ que nﾃ｣o estﾃ｡ sobreposta a $X_2$. O coeficiente $\beta_2$ depende da variaﾃｧﾃ｣o de $X_2$ que nﾃ｣o estﾃ｡ sobreposta a $X_1$. Quando os dois preditores sﾃ｣o fortemente correlacionados, sobra pouca variaﾃｧﾃ｣o exclusiva para cada um. A regressﾃ｣o passa a ter menos evidﾃｪncia para atribuir um efeito parcial a cada preditor.

::: {.callout-note appearance="minimal" title="Definiﾃｧﾃ｣o operacional"}
Hﾃ｡ multicolinearidade quando os preditores de um modelo contﾃｪm informaﾃｧﾃ｣o muito parecida sobre as mesmas observaﾃｧﾃｵes. As consequﾃｪncias mais comuns sﾃ｣o coeficientes mais sensﾃｭveis, intervalos de credibilidade mais largos e maior dificuldade de interpretaﾃｧﾃ｣o.
:::

Os sintomas mais usuais aparecem quando se comparam modelos simples e mﾃｺltiplos:

- o coeficiente muda de magnitude apﾃｳs a inclusﾃ｣o de outro preditor
- o sinal do coeficiente pode mudar
- a incerteza cresce
- a interpretaﾃｧﾃ｣o de "qual variﾃ｡vel importa mais" fica menos clara

Esses sintomas nﾃ｣o significam que o modelo esteja errado. Eles indicam que a informaﾃｧﾃ｣o disponﾃｭvel para separar os efeitos individuais ﾃｩ limitada.

# Multicolinearidade e confundimento sﾃ｣o problemas distintos

Confundimento e multicolinearidade podem aparecer no mesmo conjunto de dados, mas representam problemas diferentes.

No **confundimento**, uma variﾃ｡vel omitida influencia simultaneamente o preditor e a resposta. O problema central ﾃｩ causal. A estimativa do efeito de interesse fica viesada porque o modelo nﾃ｣o incluiu a variﾃ｡vel de controle correta.

Na **multicolinearidade**, os preditores incluﾃｭdos no modelo jﾃ｡ podem ser substantivamente adequados. O problema central ﾃｩ estatﾃｭstico. Como eles variam juntos, a regressﾃ｣o encontra dificuldade para distinguir quanto de $Y$ deve ser atribuﾃｭdo a cada um, mantendo o outro constante.

::: {.callout-important appearance="minimal" title="Diferenﾃｧa central"}
Confundimento ﾃｩ um problema de especificaﾃｧﾃ｣o causal. Multicolinearidade ﾃｩ um problema de separaﾃｧﾃ｣o entre preditores. Incluir a variﾃ｡vel correta resolve o confundimento. A multicolinearidade exige interpretaﾃｧﾃ｣o cautelosa dos coeficientes e inspeﾃｧﾃ｣o da dependﾃｪncia entre os prﾃｳprios preditores.
:::

O dataset `WaffleDivorce.csv` [@mcelreath2020] funciona como ponte com a aula anterior. Na Aula 09, `MedianAgeMarriage` entrou no modelo como variﾃ｡vel necessﾃ｡ria para interpretar melhor a relaﾃｧﾃ｣o entre `Marriage` e `Divorce`. Na Aula 10, o mesmo exemplo revela outro aspecto: `Marriage` e `MedianAgeMarriage` tﾃｪm correlaﾃｧﾃ｣o forte entre si. Portanto, o mesmo modelo pode lidar ao mesmo tempo com uma questﾃ｣o causal e com uma dificuldade de estimaﾃｧﾃ｣o.

# Efeitos parciais e regressﾃ｣o mﾃｺltipla

Na regressﾃ｣o linear mﾃｺltipla, cada coeficiente ﾃｩ interpretado como **efeito parcial**. Isso significa que o coeficiente de um preditor descreve a mudanﾃｧa esperada na resposta quando esse preditor varia e os demais sﾃ｣o mantidos constantes.

Se o modelo ﾃｩ

$$\mu_i = \alpha + \beta_1 X_{1i} + \beta_2 X_{2i},$$

entﾃ｣o $\beta_1$ representa a mudanﾃｧa esperada em $Y$ para uma unidade de variaﾃｧﾃ｣o em $X_1$, com $X_2$ mantido constante. Essa interpretaﾃｧﾃ｣o ﾃｩ poderosa e, ao mesmo tempo, exigente. Quando $X_1$ e $X_2$ quase sempre mudam juntos, hﾃ｡ poucas observaﾃｧﾃｵes informativas sobre situaﾃｧﾃｵes em que um varia sem o outro.

Essa ﾃｩ a razﾃ｣o pela qual a regressﾃ｣o mﾃｺltipla pode produzir resultados diferentes dos modelos simples. O modelo simples responde a uma pergunta marginal. O modelo mﾃｺltiplo responde a uma pergunta condicional.

No `milk.csv`, a pergunta simples ﾃｩ:

- espﾃｩcies com maior `neocortex.perc` tendem a ter leite mais energﾃｩtico?
- espﾃｩcies com maior `mass` tendem a ter leite mais energﾃｩtico?

No modelo mﾃｺltiplo, a pergunta muda:

- espﾃｩcies com maior `neocortex.perc` tendem a ter leite mais energﾃｩtico quando a massa corporal ﾃｩ mantida constante?
- espﾃｩcies com maior `mass` tendem a ter leite mais energﾃｩtico quando o percentual de neocﾃｳrtex ﾃｩ mantido constante?

Essa mudanﾃｧa de pergunta ﾃｩ o nﾃｺcleo interpretativo da Aula 10.

```{r}
#| eval: false
library(brms)

# Carregar o dataset WaffleDivorce
waffle <- read.csv2(
  "_bibliography/mcelreath-2019/mcelreath-2019-data-sets/WaffleDivorce.csv"
)

# Conversﾃ｣o explﾃｭcita de colunas numﾃｩricas
waffle$Divorce <- as.numeric(waffle$Divorce)
waffle$Marriage <- as.numeric(waffle$Marriage)
waffle$MedianAgeMarriage <- as.numeric(waffle$MedianAgeMarriage)

# Inspeﾃｧﾃ｣o da relaﾃｧﾃ｣o entre os preditores
cor(waffle[, c("Marriage", "MedianAgeMarriage")])
```

No `brms`, a regressﾃ｣o mﾃｺltipla continua sendo especificada pela fﾃｳrmula com `+`. A novidade nﾃ｣o estﾃ｡ na sintaxe. A novidade estﾃ｡ na interpretaﾃｧﾃ｣o: cada coeficiente precisa ser lido ﾃ luz da dependﾃｪncia entre os preditores.

# Como diagnosticar dependﾃｪncia entre preditores

O diagnﾃｳstico inicial de multicolinearidade pode ser feito com trﾃｪs passos simples.

1. Inspecionar graficamente a relaﾃｧﾃ｣o entre os preditores.
2. Calcular correlaﾃｧﾃｵes entre eles.
3. Comparar os coeficientes de modelos simples com os coeficientes do modelo mﾃｺltiplo.

::: {.callout-tip appearance="minimal" title="Protocolo mﾃｭnimo"}
Antes de interpretar os coeficientes de um modelo mﾃｺltiplo, observe a relaﾃｧﾃ｣o entre os prﾃｳprios preditores. Esse passo deve vir antes da conclusﾃ｣o substantiva sobre qualquer coeficiente individual.
:::

A padronizaﾃｧﾃ｣o ajuda nesse processo porque coloca resposta e preditores em escalas comparﾃ｡veis. Na Aula 10, ela tambﾃｩm simplifica a especificaﾃｧﾃ｣o das distribuiﾃｧﾃｵes a priori para os coeficientes no `brms`.

No `milk.csv`, a anﾃ｡lise precisa usar **casos completos** para `kcal.per.g`, `neocortex.perc` e `mass`, porque o percentual de neocﾃｳrtex tem valores ausentes. A massa corporal tambﾃｩm serﾃ｡ transformada em `log(mass)` antes da padronizaﾃｧﾃ｣o. Essa transformaﾃｧﾃ｣o melhora a escala da variﾃ｡vel e aproxima a relaﾃｧﾃ｣o de linearidade usada no modelo.

```{r}
#| eval: false
# Carregar o dataset milk
milk <- read.csv2(
  "_bibliography/mcelreath-2019/mcelreath-2019-data-sets/milk.csv"
)

# Conversﾃ｣o explﾃｭcita de colunas numﾃｩricas
milk$kcal.per.g <- as.numeric(milk$kcal.per.g)
milk$mass <- as.numeric(milk$mass)
milk$neocortex.perc <- as.numeric(milk$neocortex.perc)

# Seleﾃｧﾃ｣o de casos completos
milk2 <- subset(
  milk,
  complete.cases(kcal.per.g, mass, neocortex.perc)
)

# Transformaﾃｧﾃ｣o e padronizaﾃｧﾃ｣o
milk2$log_mass <- log(milk2$mass)
milk2$K  <- as.numeric(scale(milk2$kcal.per.g))
milk2$N  <- as.numeric(scale(milk2$neocortex.perc))
milk2$LM <- as.numeric(scale(milk2$log_mass))

# Dependﾃｪncia entre os preditores
cor(milk2[, c("N", "LM")])
```

Se a correlaﾃｧﾃ｣o entre `N` e `LM` for alta, a interpretaﾃｧﾃ｣o dos coeficientes do modelo mﾃｺltiplo deverﾃ｡ enfatizar incerteza, sensibilidade e sobreposiﾃｧﾃ｣o de informaﾃｧﾃ｣o. Esse ﾃｩ o cenﾃ｡rio esperado para a Aula 10.

```{r}
#| eval: false
library(brms)

# Modelo simples: energia do leite ~ neocﾃｳrtex
m_n <- brm(
  K ~ N,
  data   = milk2,
  family = gaussian(),
  prior  = c(
    prior(normal(0, 0.2), class = Intercept),
    prior(normal(0, 0.5), class = b),
    prior(exponential(1), class = sigma)
  ),
  seed = 42
)

# Modelo simples: energia do leite ~ log(massa)
m_lm <- brm(
  K ~ LM,
  data   = milk2,
  family = gaussian(),
  prior  = c(
    prior(normal(0, 0.2), class = Intercept),
    prior(normal(0, 0.5), class = b),
    prior(exponential(1), class = sigma)
  ),
  seed = 42
)

# Modelo mﾃｺltiplo: energia do leite ~ neocﾃｳrtex + log(massa)
m_n_lm <- brm(
  K ~ N + LM,
  data   = milk2,
  family = gaussian(),
  prior  = c(
    prior(normal(0, 0.2), class = Intercept),
    prior(normal(0, 0.5), class = b),
    prior(exponential(1), class = sigma)
  ),
  seed = 42
)

fixef(m_n)
fixef(m_lm)
fixef(m_n_lm)
```

Ao comparar os trﾃｪs modelos, o ponto principal nﾃ｣o ﾃｩ escolher rapidamente um "vencedor". O ponto principal ﾃｩ observar como a inclusﾃ｣o do segundo preditor muda a pergunta estatﾃｭstica e altera a leitura dos coeficientes.

# Os datasets desta aula

## WaffleDivorce: ponte com a aula anterior

O dataset `WaffleDivorce.csv` [@mcelreath2020] reﾃｺne dados dos 50 estados americanos. As variﾃ｡veis mais importantes para esta leitura sﾃ｣o:

- `Divorce`: taxa de divﾃｳrcio por 1000 adultos
- `Marriage`: taxa de casamento por 1000 adultos
- `MedianAgeMarriage`: idade mediana ao casar

Nesta Aula 10, o papel desse dataset ﾃｩ curto e estratﾃｩgico. Ele retoma a passagem da Aula 09 para mostrar que um modelo mﾃｺltiplo pode continuar conceitualmente correto e, mesmo assim, enfrentar dificuldade para separar coeficientes quando os preditores sﾃ｣o dependentes entre si.

## milk: energia do leite, neocﾃｳrtex e massa corporal

O dataset `milk.csv` [@mcelreath2020] contﾃｩm dados comparativos de espﾃｩcies de primatas. As variﾃ｡veis centrais sﾃ｣o:

- `kcal.per.g`: energia do leite por grama
- `neocortex.perc`: percentual de neocﾃｳrtex
- `mass`: massa corporal

Esse dataset ﾃｩ o exemplo central da aula porque permite observar uma situaﾃｧﾃ｣o tﾃｭpica de multicolinearidade. O percentual de neocﾃｳrtex e a massa corporal nﾃ｣o variam de forma independente nas espﾃｩcies com dados completos. Por isso, a regressﾃ｣o mﾃｺltipla precisa separar efeitos parciais a partir de informaﾃｧﾃ｣o sobreposta.

A anﾃ｡lise da aula usa `log(mass)` em vez de `mass` diretamente. A interpretaﾃｧﾃ｣o do modelo mﾃｺltiplo passa a ser: como a energia do leite varia com o percentual de neocﾃｳrtex quando a massa corporal ﾃｩ mantida constante, e como ela varia com a massa corporal quando o percentual de neocﾃｳrtex ﾃｩ mantido constante.

# Glossﾃ｡rio

**Multicolinearidade**
: Dependﾃｪncia forte entre dois ou mais preditores de um mesmo modelo. Surge quando os preditores carregam informaﾃｧﾃ｣o parcialmente redundante sobre as mesmas observaﾃｧﾃｵes.

**Informaﾃｧﾃ｣o sobreposta**
: Parcela da variaﾃｧﾃ｣o de um preditor que tambﾃｩm aparece em outro preditor. Quanto maior essa sobreposiﾃｧﾃ｣o, menor a informaﾃｧﾃ｣o exclusiva disponﾃｭvel para estimar cada coeficiente parcial.

**Efeito parcial**
: Mudanﾃｧa esperada na resposta para uma unidade de variaﾃｧﾃ｣o de um preditor, com os demais preditores mantidos constantes.

**Confundimento**
: Problema causal em que uma variﾃ｡vel omitida influencia simultaneamente o preditor e a resposta, produzindo viﾃｩs na estimativa do efeito de interesse.

**Padronizaﾃｧﾃ｣o**
: Transformaﾃｧﾃ｣o de uma variﾃ｡vel para mﾃｩdia zero e desvio padrﾃ｣o unitﾃ｡rio, geralmente escrita como $Z = (X - \bar{X}) / \text{dp}(X)$.

**Casos completos**
: Subconjunto dos dados em que todas as variﾃ｡veis necessﾃ｡rias para uma anﾃ｡lise especﾃｭfica estﾃ｣o observadas, sem valores ausentes.
