---
title: "Leitura Prévia - Aula 07"
subtitle: "Análise exploratória e visualização de dados"
author:
  - "Prof. Fabio Cop (*fcferreira@unifesp.br*)"
  - "Instituto do Mar - Unifesp"
date: today
lang: pt-BR
language:
  title-block-author-single: ""
  title-block-author-plural: ""
format:
  html:
    toc: true
    toc-title: "Conteúdo"
    toc-depth: 2
    number-sections: true
    embed-resources: true
    code-fold: false
    code-tools: true
execute:
  eval: true
  echo: true
  warning: false
  message: false
---

# Introdução

As primeiras aulas do curso dedicaram-se aos fundamentos da inferência bayesiana (contraste entre hipóteses, atualização de crenças, modelos generativos, distribuições de probabilidade e distribuição a posteriori). Na segunda parte, o foco será na construção e interpretação de *modelos de regressão*, simples e múltiplos, com variáveis categóricas e diferentes distribuições de probabilidade.

Na estatística bayesiana, boa parte da compreensão sobre o modelo ajustado depende da capacidade de visualizar tendências entre variáveis, a forma de uma distribuição, a curvatura de uma relação, a presença de agrupamentos e de valores atípicos. Essas informações orientam tanto a compreensão quanto a seleção dos modelos adequados.

# A visualização no processo de modelagem

## A insuficiência dos resumos numéricos

Média, variância e correlação descrevem aspectos importantes de um conjunto de dados, mas não o caracterizam completamente. O [Quarteto de Anscombe](https://en.wikipedia.org/wiki/Anscombe%27s_quartet){target="_blank"}, publicado em 1973, é um exemplo histórico que demonstra essa limitação. Este exemplo consiste em quatro conjuntos de dados com resumos numéricos quase idênticos, possuindo a mesma média e variância para as variáveis $x$ e $y$, o mesmo coeficiente de correlação de Pearson ($r \approx 0{,}82$) e praticamente a mesma equação de regressão linear. Apesar disso, os quatro diagramas de dispersão revelam estruturas completamente diferentes, uma relação linear, uma relação quadrática, uma relação linear com um único valor atípico influente e uma relação em que todos os valores de $x$ são iguais, exceto um.

::: {.callout-important appearance="minimal" title="A lição do Quarteto de Anscombe"}
Quatro conjuntos de dados com descritores numéricos idênticos podem ter estruturas visuais completamente distintas.

A mesma equação de regressão, a mesma correlação e a mesma variância não implicam que os dados tenham a mesma estrutura. A visualização é a única ferramenta que distingue esses casos.

A análise exploratória de dados é uma etapa obrigatória antes de qualquer ajuste de modelo.
:::

## O que gráficos revelam

Descritores numéricos como média e desvio padrão são capazes de representar bem distribuições que sejam simétricas e sem valores atípicos. Fora dessas condições, eles podem ser enganosos. Gráficos revelam características como:

- **Forma da distribuição:** assimetria, multimodalidade e caudas longas.
- **Valores atípicos:** pontos afastados do padrão geral que influenciam estimativas de forma desproporcional quando não são identificados.
- **Não linearidade:** uma relação com curvatura produz coeficiente de correlação abaixo do esperado para o grau real de associação entre as variáveis.
- **Agrupamentos:** subgrupos com características distintas geram distribuições multimodais e associações aparentes que desaparecem ao examinar os grupos separadamente.
- **Variação entre unidades amostrais:** diferenças sistemáticas entre locais, épocas ou grupos podem estar presentes mesmo quando a tendência global é consistente.

# Seleção do tipo de gráfico

A escolha do tipo de gráfico depende do número e da natureza das variáveis envolvidas e do objetivo da visualização. A tabela a seguir resume os casos mais comuns:

| Objetivo | Tipo de variável | Gráfico indicado |
|---|---|---|
| Distribuição univariada | 1 variável contínua | Histograma, curva de densidade |
| Comparação entre grupos | 1 contínua + 1 categórica | Diagrama de caixa, violino |
| Relação bivariada | 2 variáveis contínuas | Diagrama de dispersão |
| Estrutura multivariada | 3 ou mais contínuas | Gráfico de pares |
| Relação com variável de grupo | 2 contínuas + 1 categórica | Diagrama de dispersão separados por grupos |

# Exploração univariada: histogramas e curvas de densidade

## O histograma

O histograma divide o intervalo de uma variável contínua em classes de igual largura e conta o número de observações em cada classe. Ele permite visualizar:

- A localização central dos dados.
- A dispersão (amplitude do intervalo coberto).
- A simetria ou assimetria da distribuição.
- A presença de mais de um modo (multimodalidade).
- Valores atípicos, que aparecem como barras isoladas nas extremidades.

::: {.callout-note appearance="minimal" title="Definição: histograma"}
O **histograma** é um gráfico de barras adjacentes em que cada barra representa a frequência (ou a densidade) de observações em um intervalo de valores. A altura de cada barra é proporcional ao número de observações no respectivo intervalo.

O número de intervalos (parâmetro `bins` no `ggplot2`) afeta a aparência do gráfico. Poucos intervalos geram um histograma suavizado que pode ocultar detalhes. Muitos intervalos criam variação que dificulta a identificação do padrão geral.
:::

O dataset de morfometria de passeriformes de Zuur et al. [-@zuur2009], arquivo `Sparrows.txt`, contém medidas de comprimento de asa (`wingcrd`), comprimento do tarso (`tarsus`), comprimento do crânio (`head`), peso corporal (`wt`) e variáveis categóricas de sexo (`Sex`) e classe etária (`Age`) coletadas em um conjunto de indivíduos. Esse conjunto de dados é adequado para explorar todos os tipos de gráficos, pois possui múltiplas variáveis morfométricas contínuas e variáveis categóricas que permitem comparações entre grupos.

### *Código* {-}

```{r}
library(ggplot2)
library(dplyr)

# Carregar dados de morfometria de passeriformes
sparrows <- read.table(
  "https://raw.githubusercontent.com/FCopf/prob-est-2026/refs/heads/main/_bibliography/zuur-2009/zuur-2009-data-sets/Sparrows.txt",
  header = TRUE, sep = "\t"
)
```

```{r}
#| code-fold: true
# Histograma do peso corporal
ggplot(sparrows, aes(x = wt)) +
  geom_histogram(bins = 30, fill = "#1a9988", color = "white") +
  labs(
    x = "Peso corporal (g)",
    y = "Frequência"
  ) +
  theme_bw(base_size = 20)
```

::: {.callout-tip appearance="minimal" title="O que observar"}
No histograma de peso corporal, observe a forma geral da distribuição: ela é simétrica em torno de um valor central ou apresenta assimetria? Existe alguma barra isolada que indique valores muito distantes do padrão geral? Existem dois ou mais picos separados que possam indicar grupos com características distintas na amostra?
:::

## A curva de densidade

A curva de densidade é uma versão suavizada do histograma. Em vez de barras, ela representa a distribuição como uma curva contínua, com área total igual a 1. A curva de densidade é útil quando se deseja comparar a distribuição de uma variável entre dois ou mais grupos na mesma visualização, sem que as barras de grupos diferentes se sobreponham.

### *Código* {-}

```{r}
#| code-fold: true
# Curva de densidade do peso corporal por sexo
ggplot(sparrows, aes(x = wt, fill = factor(Sex))) +
  geom_density(alpha = 0.4) +
  labs(
    x = "Peso corporal (g)",
    y = "Densidade",
    fill = "Sexo"
  ) +
  theme_bw()
```

::: {.callout-tip appearance="minimal" title="O que observar"}
As curvas de densidade para diferentes grupos sobrepõem-se ou estão claramente separadas? A largura de cada curva reflete a variabilidade dentro de cada grupo. Curvas largas indicam maior dispersão. Curvas estreitas indicam maior homogeneidade.
:::

# Comparações entre grupos: diagrama de caixa

## Estrutura do diagrama de caixa

O diagrama de caixa resume a distribuição de uma variável contínua por meio de cinco descritores: o valor mínimo, o primeiro quartil ($Q_1$), a mediana, o terceiro quartil ($Q_3$) e o valor máximo. A caixa propriamente dita se estende de $Q_1$ a $Q_3$, abrangendo o intervalo interquartílico ($\text{IIQ} = Q_3 - Q_1$). A linha interna marca a mediana.

As hastes se estendem a partir das bordas da caixa até o ponto mais distante que ainda se encontra dentro de 1,5 vezes o intervalo interquartílico acima de $Q_3$ ou abaixo de $Q_1$. Pontos além das hastes são representados individualmente e identificam observações que podem ser valores atípicos.

::: {.callout-note appearance="minimal" title="Definição: diagrama de caixa"}
O **diagrama de caixa** representa a distribuição de uma variável contínua por meio de seus quantis principais. A caixa cobre os 50% centrais da distribuição (intervalo interquartílico). A linha central é a mediana. As hastes se estendem até 1,5 vezes o intervalo interquartílico. Pontos individuais além das hastes são potenciais valores atípicos.

A mediana é um descritor robusto de localização central: ela não é influenciada por valores extremos da mesma forma que a média aritmética.
:::

## Comparação entre grupos

O diagrama de caixa é especialmente útil para comparar a distribuição de uma variável contínua entre grupos categóricos. Ele permite identificar diferenças na mediana, na dispersão e na simetria entre os grupos em um único gráfico.

### *Código* {-}

```{r}
#| code-fold: true
# Comparação do peso corporal entre sexos
ggplot(sparrows, aes(x = factor(Sex), y = wt, fill = factor(Sex))) +
  geom_boxplot() +
  labs(
    x = "Sexo",
    y = "Peso corporal (g)",
    fill = "Sexo"
  ) +
  theme_bw()
```

::: {.callout-tip appearance="minimal" title="O que observar"}
A mediana entre os grupos é similar ou diferente? A dispersão (altura da caixa) é comparável entre os grupos? Algum dos grupos apresenta pontos além das hastes, indicando potenciais valores atípicos?
:::

## Diagrama de caixa com pontos individuais sobrepostos

Em amostras de tamanho moderado (dezenas a algumas centenas de observações), é possível sobrepor os pontos individuais ao diagrama de caixa. Essa combinação mostra ao mesmo tempo o resumo distribuicional e a distribuição real das observações, evidenciando agrupamentos ou padrões que a caixa isolada não revela.

### *Código* {-}

```{r}
#| code-fold: true
# Diagrama de caixa com pontos individuais sobrepostos
ggplot(sparrows, aes(x = factor(Sex), y = wt, fill = factor(Sex))) +
  geom_boxplot(outlier.shape = NA, alpha = 0.6) +
  geom_jitter(width = 0.15, alpha = 0.3, size = 1) +
  labs(
    x = "Sexo",
    y = "Peso corporal (g)",
    fill = "Sexo"
  ) +
  theme_bw()
```

::: {.callout-tip appearance="minimal" title="O que observar"}
Com os pontos sobrepostos, a distribuição real dentro de cada grupo fica visível. A sobreposição indica que a distinção entre os grupos é parcial em que há indivíduos de um grupo com peso similar ao de indivíduos do outro. Observar a sobreposição é importante para calibrar as expectativas sobre o poder discriminatório de uma análise baseada apenas em peso corporal.
:::

# Relações bivariadas: diagrama de dispersão

## Estrutura e interpretação

O diagrama de dispersão representa duas variáveis contínuas nos eixos horizontal e vertical. Cada ponto corresponde a uma observação. O conjunto de pontos mostra a relação entre as duas variáveis: sua direção (positiva ou negativa), sua força (pontos próximos de uma linha versus amplamente dispersos) e sua forma (linear ou curvilínea).

::: {.callout-note appearance="minimal" title="Definição: diagrama de dispersão"}
O **diagrama de dispersão** representa pares de valores $(x_i, y_i)$ como pontos em um plano bidimensional. Cada ponto corresponde a uma observação. O padrão formado pelos pontos revela a direção, a força e a forma da relação entre as duas variáveis.

Uma relação linear forte apresenta pontos concentrados em torno de uma linha reta. Uma relação curvilínea apresenta pontos que seguem uma curva. Uma distribuição aleatória de pontos indica ausência de relação entre as variáveis.
:::

### *Código* {-}

```{r}
#| code-fold: true
# Relação entre comprimento do tarso e comprimento de asa
ggplot(sparrows, aes(x = tarsus, y = wingcrd)) +
  geom_point(alpha = 0.4, color = "#2c5f7c") +
  labs(
    x = "Tarso (mm)",
    y = "Comprimento de asa (mm)"
  ) +
  theme_bw()
```

::: {.callout-tip appearance="minimal" title="O que observar"}
A relação entre comprimento do tarso e comprimento de asa é linear ou apresenta curvatura? A dispersão em torno da tendência geral é uniforme ao longo do eixo $x$ ou aumenta conforme os valores crescem? Uma dispersão crescente com o valor de $x$ é chamada de heterocedasticidade e pode exigir ajustes na especificação do modelo. Existem valores *atípicos*, para os quais a combinação entre um par $x_i, y_i$ difere do restante? Estas relações podem identificar unidades distintas das demais ou mesmo erros de inserção dos dados.
:::

::: {.callout-important appearance="minimal" title="Valores atípicos e decisão analítica"}
Um valor atípico é uma observação que se afasta marcadamente do padrão formado pelas demais. Gráficos mostram valores atípicos de formas distintas: como pontos isolados além das hastes em diagramas de caixa, como pontos afastados da nuvem em diagramas de dispersão e como barras isoladas nas extremidades de histogramas.

Ao identificar visualmente um valor atípico é necessário entender se o valor resulta de erro de registro, de uma observação biologicamente real de um indivíduo incomum e se esta combinação de covariáveis torna esse ponto altamente influente sobre as estimativas do modelo. Após estas observações, deve-se decidir entre a possibilidade de correção, no caso de erro de registro ou de digitação, manter o valor na análise e verificar sua influência sobre o modelo ajustado.
:::



## Diagrama de dispersão com variável de grupo

O mapeamento de uma variável categórica acrescenta uma terceira dimensão ao gráfico. Isso permite verificar se a relação entre as duas variáveis contínuas varia entre os grupos. Podemos usar cores distintas para cada grupo.

### *Código* {-}

```{r}
#| code-fold: true
# Relação tarso-asa com separação por sexo
ggplot(sparrows, aes(x = tarsus, y = wingcrd, color = factor(Sex))) +
  geom_point(alpha = 0.4) +
  labs(
    x = "Tarso (mm)",
    y = "Comprimento de asa (mm)",
    color = "Sexo"
  ) +
  theme_bw()
```

::: {.callout-tip appearance="minimal" title="O que observar"}
Grupos ocupam regiões distintas do gráfico ou as nuvens de pontos se sobrepõem? A inclinação da relação tarso–asa parece semelhante entre os grupos, ou existe alguma diferença visual? Diferenças na inclinação indicam que a relação entre as variáveis não é idêntica nos dois grupos.
:::

# Estrutura multivariada: gráfico de pares

## Explorando múltiplas variáveis simultaneamente

Quando o conjunto de dados contém três ou mais variáveis contínuas, o gráfico de pares organiza todos os diagramas de dispersão possíveis em uma grade. Cada célula da grade mostra a relação entre duas variáveis. A diagonal principal exibe a distribuição de cada variável individualmente.

::: {.callout-note appearance="minimal" title="Definição: gráfico de pares"}
O **gráfico de pares** é uma grade de gráficos que exibe, em cada célula, o diagrama de dispersão entre dois das $p$ variáveis do conjunto de dados. Com $p$ variáveis, o gráfico contém $p(p-1)/2$ diagramas de dispersão distintos, além da diagonal com as distribuições individuais.

O gráfico de pares permite identificar, em uma única visualização, quais pares de variáveis apresentam associação mais forte e quais são praticamente independentes.
:::

O gráfico de pares permite identificar quais pares de variáveis apresentam relação mais forte, quais são praticamente independentes e se há variáveis com distribuições assimétricas que podem requerer transformação antes da modelagem. Essa inspeção visual orienta a seleção de preditores e a especificação inicial do modelo.

### *Código* {-}

```{r}
library(GGally)

# Gráfico de pares para variáveis morfométricas de passeriformes
sparrows |>
  select(wingcrd, tarsus, head, wt) |>
  ggpairs(aes(alpha = 0.3))
```

::: {.callout-tip appearance="minimal" title="O que observar"}
Identifique os dois pares de variáveis com maior coeficiente de correlação (indicado na parte superior da grade). Existe alguma relação curvilínea? Alguma variável apresenta distribuição visivelmente assimétrica? Uma assimetria marcante pode indicar a necessidade de transformação antes da modelagem.
:::

## Gráfico de pares com variável categórica

Podemos também mapear a associação entre os pares em função da variável categórica `Sex` para a cor, separando as observações por grupo em todos os gráficos da grade simultaneamente.

### *Código* {-}

```{r}
#| code-fold: true
# Gráfico de pares com separação por sexo
sparrows |>
  select(wingcrd, tarsus, head, wt, Sex) |>
  ggpairs(aes(color = factor(Sex), alpha = 0.3))
```

::: {.callout-tip appearance="minimal" title="O que observar"}
As relações morfométricas entre tarso, asa, crânio e peso são semelhantes entre grupos, ou os grupos diferem tanto na localização quanto na dispersão? A separação por cor permite perceber padrões que o gráfico sem cor não revelaria.
:::

# Variação entre unidades amostrais

## Padrões espaciais na bioluminescência oceânica

Conjuntos de dados ecológicos frequentemente incluem observações coletadas em múltiplos locais, épocas ou indivíduos. Antes de ajustar um modelo global, é importante examinar se o padrão de interesse é consistente entre as unidades amostrais ou se há variação sistemática entre elas.

O dataset de bioluminescência oceânica de Zuur et al. [-@zuur2009], arquivo `ISIT.txt`, registra contagens de fontes bioluminescentes (`Sources`) em diferentes profundidades de amostragem (`SampleDepth`) ao longo de estações no Atlântico Norte. Cada estação corresponde a um local geográfico com múltiplas amostras coletadas em diferentes profundidades. A relação entre profundidade e bioluminescência pode variar entre estações em função de diferenças de temperatura, salinidade e produtividade primária.

### *Código* {-}

```{r}
# Carregar dados de bioluminescência oceânica
isit <- read.table(
  "https://raw.githubusercontent.com/FCopf/prob-est-2026/refs/heads/main/_bibliography/zuur-2009/zuur-2009-data-sets/ISIT.txt",
  header = TRUE, sep = "\t"
)
```

```{r}
#| code-fold: true
# Relação geral profundidade-bioluminescência
ggplot(isit, aes(x = SampleDepth, y = Sources)) +
  geom_point(alpha = 0.3, size = 1) +
  labs(
    x = "Profundidade de amostragem (m)",
    y = "Fontes bioluminescentes"
  ) +
  theme_bw()
```

::: {.callout-tip appearance="minimal" title="O que observar"}
Existe uma relação visível entre profundidade e número de fontes bioluminescentes? A dispersão em torno da tendência geral é uniforme ou os pontos estão muito afastados de um padrão comum? Alta dispersão pode indicar que estações diferentes têm relações distintas com a profundidade.
:::

## Variação entre estações com facetas

O uso de `facet_wrap(~ Station)` cria um painel separado para cada estação amostral, permitindo comparar a relação profundidade–bioluminescência entre locais.

### *Código* {-}

```{r}
#| code-fold: true
# Variação da relação por estação amostral
ggplot(isit, aes(x = SampleDepth, y = Sources)) +
  geom_point(alpha = 0.3, size = 1) +
  facet_wrap(~ Station) +
  labs(
    x = "Profundidade de amostragem (m)",
    y = "Fontes bioluminescentes"
  ) +
  theme_bw()
```

::: {.callout-tip appearance="minimal" title="O que observar"}
A relação profundidade–bioluminescência é semelhante entre as estações ou algumas se destacam? A variação da profundidade máxima amostrada entre estações indica que algumas têm mais observações do que outras. Estações com padrões muito diferentes das demais motivam uma abordagem de modelagem que estime essa variação entre grupos de forma explícita.
:::

# Séries temporais e dependência temporal

## O gráfico de série temporal

Uma variável medida repetidamente ao longo do tempo constitui uma série temporal. O gráfico de série temporal representa o valor da variável no eixo y e o tempo no eixo x, com pontos conectados por linhas. Essa forma de visualização revela tendências de aumento ou redução ao longo do período, flutuações periódicas e irregularidades pontuais que resumos numéricos não capturam.

O dataset de abundâncias de aves aquáticas no Havaí de Zuur et al. [-@zuur2009], arquivo `Hawaii.txt`, registra contagens anuais de cinco populações de aves endêmicas em ilhas do Havaí (1956–2003): pernilongos (`Stilt`) em Oahu e Maui, galinhas-d'água (`Coot`) em Oahu e Maui e galinhola (`Moorhen`) em Kauai. O arquivo inclui também a precipitação anual (`Rainfall`). A série de Moorhen em Kauai apresenta tendência de crescimento pronunciada a partir dos anos 1970, associada a esforços de conservação e manejo do habitat.

### *Código* {-}

```{r}
library(tidyr)

# Carregar dados de aves aquáticas no Havaí
hawaii <- read.table(
  "https://raw.githubusercontent.com/FCopf/prob-est-2026/refs/heads/main/_bibliography/zuur-2009/zuur-2009-data-sets/Hawaii.txt",
  header = TRUE, sep = "\t"
)
```

```{r}
#| code-fold: true
# Série temporal de Moorhen em Kauai
ggplot(hawaii, aes(x = Year, y = Moorhen.Kauai)) +
  geom_line(color = "#1a9988") +
  geom_point(color = "#1a9988") +
  labs(
    x = "Ano",
    y = "Abundância de Moorhen (Kauai)"
  ) +
  theme_bw(base_size = 20)
```

::: {.callout-tip appearance="minimal" title="O que observar"}
A abundância de Moorhen em Kauai aumenta, diminui ou permanece estável ao longo do período? Há algum intervalo de tempo em que a tendência muda de direção? Quedas abruptas seguidas de recuperação podem indicar eventos específicos, como perturbações climáticas ou mudanças de manejo, e não necessariamente uma tendência estrutural de longo prazo.
:::

## Comparação de múltiplas séries

Quando o conjunto de dados contém várias séries temporais, é possível reorganizá-las em formato longo com `pivot_longer()` e construir gráficos com facetas, preservando a mesma escala de tempo para comparação visual direta entre populações ou locais.

### *Código* {-}

```{r}
#| code-fold: true
# Reorganizar múltiplas séries em formato longo
hawaii_long <- hawaii |>
  select(Year, Stilt.Oahu, Stilt.Maui, Coot.Oahu, Coot.Maui) |>
  pivot_longer(-Year, names_to = "Serie", values_to = "Abundancia")

# Gráfico com facetas por série
ggplot(hawaii_long, aes(x = Year, y = Abundancia)) +
  geom_line(color = "#1a9988") +
  geom_point(size = 0.8) +
  facet_wrap(~ Serie, scales = "free_y") +
  labs(
    x = "Ano",
    y = "Abundância"
  ) +
  theme_bw()
```

::: {.callout-tip appearance="minimal" title="O que observar"}
As tendências das quatro séries são paralelas ou divergentes? O argumento `scales = "free_y"` permite que cada painel tenha sua própria escala vertical, facilitando a leitura de tendências relativas dentro de cada série sem que uma escala muito diferente das outras obscureça os padrões.
:::

## Dependência temporal e função de autocorrelação

Observações coletadas ao longo do tempo tendem a ser mais semelhantes entre si quanto mais próximas estiverem no tempo. Essa propriedade é chamada de dependência temporal ou correlação serial. A presença de dependência temporal viola a suposição de independência dos modelos estatísticos convencionais e pode inflar artificialmente a precisão das estimativas se não for considerada na análise.

::: {.callout-note appearance="minimal" title="Definição: dependência temporal"}
**Dependência temporal** ocorre quando o valor de uma variável em um instante $t$ é correlacionado com seu valor em instantes anteriores ($t-1$, $t-2$, ...). Em séries ecológicas, essa estrutura é comum: uma população grande em um ano tende a permanecer grande no ano seguinte, pois os processos demográficos não mudam abruptamente de um período ao próximo.
:::

A ferramenta visual padrão para detectar dependência temporal é a **função de autocorrelação**. O gráfico da função de autocorrelação exibe, para cada defasamento $k$, a correlação entre a série e sua versão deslocada $k$ posições no tempo. O defasamento 0 tem autocorrelação igual a 1 por definição. Linhas tracejadas no gráfico indicam os limites de significância estatística aproximados: barras que os ultrapassam indicam autocorrelação significativa no defasamento correspondente.

::: {.callout-important appearance="minimal" title="Interpretação da função de autocorrelação"}
Uma série com tendência de crescimento ou redução sistemática produz barras altas e de decaimento lento em vários defasamentos, pois valores próximos no tempo tendem a ser parecidos independentemente do número de defasamentos. Uma série sem tendência e com dependência temporal de curto prazo apresenta barras significativas apenas nos primeiros defasamentos, com decaimento rápido.

A presença de uma tendência na série é, portanto, a causa mais frequente de autocorrelações altas em muitos defasamentos. Visualizar a série temporal antes de interpretar a função de autocorrelação é essencial para distinguir dependência temporal genuína de um padrão produzido pela tendência.
:::

### *Código* {-}

```{r}
# Função de autocorrelação da série de Moorhen em Kauai
acf(hawaii$Moorhen.Kauai, na.action = na.pass,
    main = "Função de Autocorrelação — Moorhen (Kauai)")
```

::: {.callout-tip appearance="minimal" title="O que observar"}
Quantos defasamentos apresentam autocorrelação significativa? O decaimento das barras é rápido (apenas os primeiros defasamentos) ou lento (barras altas em muitos defasamentos)? Compare o gráfico da função de autocorrelação com o gráfico de série temporal: a tendência visual de crescimento na série corresponde ao padrão de decaimento lento observado na função de autocorrelação?
:::
