---
title: "Leitura Prévia - Aula 08"
subtitle: "Estimação Bayesiana: Distribuições a Priori, Verossimilhança e Distribuição a Posteriori"
author:
  - "Prof. Fabio Cop (*fcferreira@unifesp.br*)"
  - "Instituto do Mar - Unifesp"
date: today
lang: pt-BR
language:
  title-block-author-single: ""
  title-block-author-plural: ""
format:
  html:
    toc: true
    toc-title: "Conteúdo"
    toc-depth: 2
    number-sections: true
    embed-resources: true
    code-fold: false
    code-tools: true
---

# De modelos ajustados à estimação explícita

Nas Aulas 06 e 07, o brms foi usado como ferramenta de ajuste de modelos lineares gaussianos. O padrão adotado foi direto: especificar a fórmula do modelo, definir a família de distribuição e chamar `brm()`. O `summary()` forneceu estimativas para $\alpha$, $\beta$ e $\sigma$, acompanhadas de intervalos de credibilidade. O painel de diagnóstico dos resíduos confirmou se o modelo descrevia adequadamente os dados.

Esse fluxo funcionou com as prioris padrão do brms, que foram aceitas sem exame. A pergunta que orienta esta leitura é: o que o brms fez internamente para produzir essas estimativas? A resposta envolve três componentes que, juntos, definem a inferência bayesiana: a distribuição a priori, a verossimilhança e a distribuição a posteriori.

O dataset `Howell1.csv` [@mcelreath2020] acompanha esta leitura como fio condutor. Ele reúne dados antropométricos de adultos !Kung San (povo do Kalahari), com variáveis de altura (em cm), peso (em kg), idade (em anos) e sexo. O modelo `height ~ weight` no subconjunto de adultos com `age >= 18` é suficientemente simples para que toda a atenção se concentre no processo de estimação, não na estrutura do modelo.

# Os três componentes da inferência bayesiana

A inferência bayesiana combina duas fontes de informação sobre os parâmetros de um modelo: o conhecimento disponível antes de observar os dados e a informação que os dados carregam. O teorema de Bayes define como essas fontes se combinam.

## A distribuição a priori

A distribuição a priori, $p(\theta)$, representa o estado de conhecimento sobre o parâmetro $\theta$ antes de observar os dados $Y$. Para o modelo de alturas, $\theta$ inclui a média $\mu$ da distribuição de alturas e o desvio padrão $\sigma$ dos resíduos.

Definir a distribuição a priori é declarar, de forma explícita e probabilística, quais valores de $\theta$ são considerados plausíveis antes de ver a amostra. Para a média de alturas de adultos, o conhecimento biológico geral sugere valores entre 140 cm e 210 cm. Uma distribuição Normal com média 170 e desvio padrão 20, escrita como $\mu \sim \text{Normal}(170, 20)$, coloca cerca de 95% da probabilidade entre 130 cm e 210 cm. Essa distribuição a priori é compatível com o conhecimento disponível sem forçar a estimativa em direção a um valor específico.

::: {.callout-note appearance="minimal" title="Distribuições a priori fracamente informativas e informativas"}
Uma **distribuição a priori fracamente informativa** exclui valores impossíveis (alturas negativas, por exemplo) e concentra a maior parte da probabilidade em regiões razoáveis, sem impor restrições fortes. Uma **distribuição a priori informativa** usa conhecimento prévio mais preciso para concentrar a probabilidade em uma faixa mais estreita. A escolha entre elas depende do contexto: quando o conhecimento prévio é amplo e confiável, uma distribuição a priori mais informativa pode ser justificada. Quando há incerteza sobre os parâmetros, a distribuição a priori fracamente informativa é mais conservadora e permite que os dados exercem maior influência sobre a distribuição a posteriori.
:::

A distribuição a priori é a parte do modelo bayesiano que o analista especifica ativamente. Ela deve ser compatível com o domínio do problema e declarada antes de examinar os dados. Distribuições a priori vagas demais, como $\mu \sim \text{Normal}(0, 1000)$, atribuem probabilidade substancial a alturas biologicamente impossíveis (valores negativos ou de vários metros), o que pode distorcer a estimativa quando a amostra é pequena.

## A verossimilhança

A verossimilhança, $p(Y \mid \theta)$, quantifica quão compatíveis são os dados observados $Y$ com cada valor possível do parâmetro $\theta$. Para o modelo de alturas:

$$Y_i \sim \text{Normal}(\mu_i, \sigma), \quad \mu_i = \alpha + \beta X_i$$

A verossimilhança avalia, para cada combinação de valores de $\alpha$, $\beta$ e $\sigma$, quão provável é observar as alturas registradas no dataset. Valores de $\alpha$ e $\beta$ que descrevem bem a relação entre peso e altura produzem uma verossimilhança alta. Valores incompatíveis com os dados produzem uma verossimilhança baixa.

A verossimilhança é controlada pelos dados: com uma amostra grande, ela concentra a probabilidade em valores de $\theta$ compatíveis com os dados observados. Com uma amostra pequena, a distribuição a priori exerce influência mais pronunciada sobre a distribuição a posteriori.

## A distribuição a posteriori e o teorema de Bayes

A distribuição a posteriori, $p(\theta \mid Y)$, é o resultado da atualização da distribuição a priori pela verossimilhança. O teorema de Bayes determina como a atualização ocorre:

$$p(\theta \mid Y) \propto p(Y \mid \theta) \cdot p(\theta)$$

A distribuição a posteriori é proporcional ao produto da verossimilhança pela distribuição a priori. Ela sintetiza o que se sabe sobre $\theta$ após observar os dados $Y$. O símbolo $\propto$ indica proporcionalidade: o produto $p(Y \mid \theta) \cdot p(\theta)$ precisa ser normalizado para que a distribuição a posteriori integre 1 (e seja, portanto, uma distribuição de probabilidade válida).

::: {.callout-important appearance="minimal" title="Os três componentes em um diagrama"}
A inferência bayesiana pode ser resumida em um diagrama de três elementos:

$$\underbrace{p(\theta \mid Y)}_{\text{distribuição a posteriori}} \propto \underbrace{p(Y \mid \theta)}_{\text{verossimilhança}} \cdot \underbrace{p(\theta)}_{\text{distribuição a priori}}$$

A distribuição a posteriori incorpora tanto o conhecimento prévio (distribuição a priori) quanto a informação dos dados (verossimilhança). Quando a amostra é grande, a verossimilhança domina e a distribuição a posteriori se concentra nos valores compatíveis com os dados, independentemente da distribuição a priori. Quando a amostra é pequena, a distribuição a priori contribui mais para a distribuição a posteriori.
:::

Os intervalos de credibilidade que o `summary()` do brms exibe são resumos da distribuição a posteriori. Um intervalo de credibilidade de 95% para $\beta$ significa que, dada a distribuição a priori e os dados, há 95% de probabilidade de o parâmetro $\beta$ estar naquele intervalo. Essa interpretação direta distingue o intervalo de credibilidade do intervalo de confiança frequentista, que não tem essa leitura probabilística.

## Aproximação por grade: uma janela conceitual

A normalização da distribuição a posteriori requer calcular a integral $\int p(Y \mid \theta) \cdot p(\theta) \, d\theta$, que raramente tem solução analítica. A aproximação por grade resolve essa dificuldade de forma intuitiva: em vez de calcular a integral, avalia-se o produto $p(Y \mid \theta) \cdot p(\theta)$ para uma grade de valores de $\theta$ e divide-se cada valor pela soma total, obtendo uma distribuição a posteriori discreta aproximada.

Para um modelo com um parâmetro, a grade pode ter milhares de pontos e a aproximação é computacionalmente viável. Com dois parâmetros (por exemplo, $\mu$ e $\sigma$), a grade cresce quadraticamente. Com dez parâmetros, a grade torna-se proibitiva: esse é o problema da "maldição da dimensionalidade". O algoritmo MCMC resolve esse problema por amostragem direta da distribuição a posteriori, sem calcular a integral.

::: {.callout-tip appearance="minimal"}
A aproximação por grade é um instrumento pedagógico valioso. Ela torna o cálculo da distribuição a posteriori concreto e verificável. O resultado da aproximação por grade e o resultado do MCMC convergem para a mesma distribuição quando a grade é suficientemente densa. Para modelos com muitos parâmetros, o MCMC é a única alternativa computacionalmente viável.
:::

# Especificação de distribuições a priori no brms

O brms define distribuições a priori automaticamente para cada parâmetro do modelo. Essas prioris padrão são fracamente informativas e projetadas para ser razoáveis em uma ampla variedade de situações. A especificação explícita das distribuições a priori substitui os padrões do brms por escolhas justificadas para o problema em análise.

## Examinar as prioris de um modelo

Antes de ajustar o modelo, a função `get_prior()` lista todos os parâmetros que aceitam distribuições a priori e mostra as prioris padrão que o brms usaria:

```{r}
#| eval: false
library(brms)

# Carregar o dataset e filtrar adultos
howell  <- read.csv2("_bibliography/mcelreath-2019/mcelreath-2019-data-sets/Howell1.csv")
adultos <- subset(howell, age >= 18)

# Listar os parâmetros e as prioris padrão
get_prior(height ~ weight, data = adultos, family = gaussian())
```

O resultado de `get_prior()` mostra três classes de parâmetros para o modelo `height ~ weight`:

- **`Intercept`**: intercepto $\alpha$. O brms usa uma priori Student-$t$ larga centrada nos dados por padrão.
- **`b`**: coeficiente de regressão $\beta$ para `weight`. O padrão é uma priori plana (não informativa).
- **`sigma`**: desvio padrão dos resíduos $\sigma$. O padrão é uma priori Student-$t$ com valores positivos.

Para verificar as prioris usadas em um modelo já ajustado:

```{r}
#| eval: false
# Após ajustar: modelo <- brm(height ~ weight, data = adultos, family = gaussian())
prior_summary(modelo)
```

## Especificar distribuições a priori explícitas

A função `prior()` define as distribuições a priori para cada classe de parâmetro. As prioris são combinadas em um vetor com `c()` e passadas ao argumento `prior` de `brm()`:

```{r}
#| eval: false
# Distribuições a priori fracamente informativas para o modelo height ~ weight
prioris_fraca <- c(
  prior(normal(170, 20),  class = Intercept),   # média de alturas de adultos
  prior(normal(0, 10),    class = b),            # coeficiente de regressão
  prior(exponential(1),   class = sigma)         # desvio padrão positivo
)

# Ajustar o modelo com as prioris explícitas
m_fraca <- brm(
  height ~ weight,
  data   = adultos,
  family = gaussian(),
  prior  = prioris_fraca,
  seed   = 42
)
```

A distribuição $\text{Normal}(170, 20)$ para o intercepto reflete que a altura média de adultos está em torno de 170 cm, com incerteza de ±20 cm. A distribuição $\text{Normal}(0, 10)$ para o coeficiente de regressão admite valores positivos e negativos, sem forçar a direção do efeito. A distribuição $\text{Exponential}(1)$ para $\sigma$ restringe os valores ao domínio positivo, compatível com a natureza do desvio padrão.

## Checagem preditiva da distribuição a priori

A checagem preditiva da distribuição a priori é um passo de verificação realizado antes do ajuste do modelo. Ela consiste em simular dados usando apenas a distribuição a priori, sem usar os dados observados, e verificar se os dados simulados são biologicamente plausíveis.

No brms, isso é feito com o argumento `sample_prior = "only"`:

```{r}
#| eval: false
# Ajustar apenas com a priori (sem usar os dados)
modelo_priori <- brm(
  height ~ weight,
  data         = adultos,
  family       = gaussian(),
  prior        = prioris_fraca,
  sample_prior = "only",
  seed         = 42
)

# Verificar as alturas simuladas pela priori
pp_check(modelo_priori, ndraws = 50) +
  labs(
    title    = "Checagem preditiva da distribuição a priori",
    subtitle = "Linhas: simulações da priori | Linha escura: distribuição observada (não usada)"
  )
```

::: {.callout-important appearance="minimal" title="O que verificar na checagem preditiva da distribuição a priori"}
O gráfico de `pp_check()` sobrepõe a distribuição dos dados observados (linha escura) com as distribuições simuladas pela distribuição a priori (linhas coloridas semitransparentes). Na checagem da distribuição a priori, os dados observados ainda não foram usados na estimação. O objetivo é verificar se a distribuição a priori produz alturas em uma faixa razoável. Uma distribuição a priori que simula alturas negativas ou acima de 250 cm indica que ela está mal especificada para este problema. Uma distribuição a priori que simula alturas entre 100 cm e 230 cm é compatível com o domínio do problema.
:::

A distinção entre a checagem da distribuição a priori e a checagem da distribuição a posteriori é importante. A checagem da distribuição a priori usa o modelo antes de ver os dados, para verificar se as distribuições a priori são razoáveis. A checagem da distribuição a posteriori usa o modelo ajustado, para verificar se ele reproduz os dados observados. As duas etapas pertencem ao fluxo de trabalho bayesiano e respondem perguntas diferentes.

# O algoritmo MCMC e os diagnósticos de convergência

O MCMC (Monte Carlo via Cadeias de Markov) é o algoritmo que o brms usa para amostrar a distribuição a posteriori. Em vez de calcular a distribuição a posteriori analiticamente, o MCMC produz uma sequência de amostras dos parâmetros de modo que a frequência de cada valor amostrado é proporcional à densidade a posteriori naquele ponto.

O brms usa, por padrão, o algoritmo NUTS (No-U-Turn Sampler), uma variante do HMC (Hamiltonian Monte Carlo) que ajusta automaticamente os parâmetros de amostragem. O processo começa com um período de aquecimento (aquecimento), durante o qual as cadeias se afastam dos valores iniciais e encontram regiões de alta probabilidade a posteriori. O período de aquecimento é descartado automaticamente pelo brms. Apenas as amostras obtidas após o aquecimento são usadas para estimar a distribuição a posteriori.

Por padrão, o brms roda quatro cadeias em paralelo, cada uma com 2000 iterações (1000 de aquecimento e 1000 de amostragem efetiva), totalizando 4000 amostras da distribuição a posteriori.

## O gráfico de traço

O gráfico de traço exibe os valores amostrados de cada parâmetro ao longo das iterações, para cada uma das quatro cadeias. Ele é o diagnóstico visual primário da convergência do MCMC.

```{r}
#| eval: false
# Gráfico de traço e densidades das distribuições a posteriori
plot(m_fraca)
```

::: {.callout-note appearance="minimal" title="Como interpretar o gráfico de traço"}
Um gráfico de traço saudável apresenta dois padrões visuais:

1. **Mistura de cadeias:** as quatro cadeias se alternam rapidamente, sem que uma delas fique isolada das demais por períodos prolongados. Cada cadeia visita as mesmas regiões do espaço de parâmetros.
2. **Estacionaridade:** os valores oscilam em torno de um nível estável, sem tendências crescentes ou decrescentes ao longo das iterações.

Quando as cadeias não se misturam, ou quando há tendências sistemáticas, o MCMC pode não ter convergido para a distribuição a posteriori. Nesses casos, as estimativas não são confiáveis.
:::

## R-hat e tamanho efetivo da amostra

O `summary()` do brms exibe dois diagnósticos numéricos complementares ao gráfico de traço: o R-hat e o tamanho efetivo da amostra.

**R-hat.** O R-hat ($\hat{R}$) compara a variância dentro de cada cadeia com a variância entre cadeias. Quando as cadeias convergiram para a mesma distribuição a posteriori, as variâncias dentro e entre as cadeias são semelhantes, e o R-hat se aproxima de 1,00. Valores de R-hat acima de 1,01 indicam que as cadeias ainda não convergiram, o que compromete a confiabilidade das estimativas.

**Tamanho efetivo da amostra.** O tamanho efetivo da amostra (ESS) mede quantas amostras independentes equivalentes foram produzidas. Amostras do MCMC são sequencialmente autocorrelacionadas: o valor amostrado na iteração $t$ depende do valor da iteração $t-1$. Quanto maior a autocorrelação, menor o tamanho efetivo da amostra relativo ao número total de iterações. Um tamanho efetivo da amostra acima de 400 é suficiente para estimativas estáveis da média e dos intervalos de credibilidade na maioria das aplicações.

```{r}
#| eval: false
# Verificar R-hat e tamanho efetivo da amostra
summary(m_fraca)
```

O `summary()` exibe as colunas `Rhat`, `Bulk_ESS` e `Tail_ESS`. O `Bulk_ESS` mede o tamanho efetivo da amostra na região central da distribuição a posteriori. O `Tail_ESS` mede o mesmo nas caudas, que são mais sensíveis à autocorrelação das cadeias.

::: {.callout-important appearance="minimal" title="Critérios de convergência"}
Os critérios práticos para aceitar a convergência do MCMC são:

| Diagnóstico | Critério de aceitação |
|---|---|
| R-hat | Abaixo de 1,01 para todos os parâmetros |
| Tamanho efetivo da amostra (Bulk_ESS) | Acima de 400 |
| Tamanho efetivo da amostra (Tail_ESS) | Acima de 400 |

R-hat e tamanho efetivo da amostra são diagnósticos complementares. O R-hat verifica se as cadeias convergiram para a mesma distribuição. O tamanho efetivo da amostra verifica se as amostras são suficientemente independentes para produzir estimativas estáveis.
:::

# Checagem preditiva da distribuição a posteriori

Após o ajuste do modelo, a checagem preditiva da distribuição a posteriori verifica se o modelo reproduz adequadamente os dados observados. A função `pp_check()` simula dados com os parâmetros amostrados da distribuição a posteriori e sobrepõe as distribuições simuladas à distribuição dos dados reais.

```{r}
#| eval: false
# Checagem preditiva da distribuição a posteriori
pp_check(m_fraca, ndraws = 50) +
  labs(
    title    = "Checagem preditiva da distribuição a posteriori",
    subtitle = "Linhas: simulações da posteriori | Linha escura: distribuição observada"
  )

# Versão alternativa: valores preditos vs. observados
pp_check(m_fraca, type = "scatter_avg") +
  labs(title = "Valores preditos pela posteriori vs. valores observados")
```

Se o modelo for adequado, as distribuições simuladas devem cobrir a distribuição observada. Regiões onde as simulações não cobrem os dados indicam que o modelo não captura algum aspecto da estrutura dos dados: assimetria, bimodalidade ou heterocedasticidade, por exemplo.

::: {.callout-tip appearance="minimal"}
A checagem preditiva da distribuição a posteriori complementa o painel de diagnóstico dos resíduos. O painel de resíduos (histograma, gráfico Q-Q e resíduos versus valores ajustados) foca nas suposições de normalidade e homocedasticidade dos resíduos. A checagem preditiva da distribuição a posteriori verifica se o modelo gera dados semelhantes aos observados em escala global. As duas abordagens examinam aspectos diferentes da adequação do modelo e devem ser usadas em conjunto.
:::

# Influência da distribuição a priori sobre a distribuição a posteriori

Um aspecto central da inferência bayesiana é a interação entre a distribuição a priori e os dados. Com uma amostra grande, a verossimilhança domina progressivamente a distribuição a priori, e distribuições a priori distintas (mas razoáveis) tendem a produzir distribuições a posteriori semelhantes.

Para observar esse fenômeno no dataset Howell1, é possível comparar dois modelos com distribuições a priori diferentes para o intercepto:

```{r}
#| eval: false
# Modelo 1: distribuição a priori fracamente informativa
prioris_fraca <- c(
  prior(normal(170, 20), class = Intercept),
  prior(normal(0, 10),   class = b),
  prior(exponential(1),  class = sigma)
)

# Modelo 2: distribuição a priori mais informativa (conhecimento preciso sobre Kung San)
prioris_info <- c(
  prior(normal(168, 5),  class = Intercept),   # média conhecida para adultos Kung San
  prior(normal(0, 2),    class = b),
  prior(exponential(1),  class = sigma)
)

m_fraca <- brm(height ~ weight, data = adultos,
               family = gaussian(), prior = prioris_fraca, seed = 42)
m_info  <- brm(height ~ weight, data = adultos,
               family = gaussian(), prior = prioris_info, seed = 42)

# Comparar as estimativas
fixef(m_fraca)
fixef(m_info)
```

Com 352 observações no subconjunto de adultos, a verossimilhança é suficientemente informativa para dominar tanto a distribuição a priori fracamente informativa quanto a mais informativa. As estimativas de $\alpha$, $\beta$ e $\sigma$ nos dois modelos devem ser muito semelhantes, confirmando que os dados exercem a maior influência sobre a distribuição a posteriori nesse caso.

::: {.callout-note appearance="minimal" title="Quando a distribuição a priori importa"}
A distribuição a priori exerce influência notável sobre a distribuição a posteriori em dois cenários: quando a amostra é pequena (a verossimilhança é difusa e a distribuição a priori contribui mais) e quando a distribuição a priori é fortemente informativa e incompatível com os dados (conflito entre priori e verossimilhança). Com amostras grandes e distribuições a priori razoavelmente especificadas, a distribuição a posteriori é determinada principalmente pelos dados.
:::

