---
title: "Leitura Prévia - Aula 02"
subtitle: "Inferência Bayesiana: atualizando o conhecimento a partir das evidências"
author:
  - "Prof. Fabio Cop (*fcferreira@unifesp.br*)"
  - "Instituto do Mar - Unifesp"
date: today
lang: pt-BR
language:
  title-block-author-single: ""
  title-block-author-plural: ""
format:
  html:
    toc: true
    toc-title: "Conteúdo"
    toc-depth: 2
    number-sections: true
    embed-resources: true
    code-fold: false
    code-tools: true
execute:
  eval: true
  echo: true
---

```{r}
#| echo: false

# Gera os objetos trabalhados em pread-01-contrasting-hypothesis.qmd

# Probabilidades dos dois modelos
p_h1 <- rep(1/6, 6)                   # M1: modelo uniforme
p_h2 <- c(1, 2, 4, 4, 2, 1) / 14      # M2: modelo com viés central

# Frequências observadas no lançamento
freq_obs <- c(n1 = 7, n2 = 8, n3 = 12, n4 = 15, n5 = 8, n6 = 7)

# Log-verossimilhanças de cada modelo dado o mesmo conjunto de dados
loglik_h1 <- sum(freq_obs * log(p_h1))
loglik_h2 <- sum(freq_obs * log(p_h2))

# Dois conjuntos de dados com o mesmo total n = 50, mas padrões opostos
freq_equilibrado <- c(8, 9, 8, 9, 8, 8)    # frequências próximas ao uniforme
freq_concentrado <- c(0, 0, 25, 25, 0, 0)  # tudo concentrado nas faces 3 e 4

razao <- exp(loglik_h2 - loglik_h1)
```


# Atualização bayesiana do conhecimento

## O que esperar da razão de verossimilhanças?

A razão de verossimilhanças nos diz o quanto os dados são mais compatíveis com $H_2$ do que com $H_1$. Para interpretar esse valor, é preciso um ponto de referência: uma razão de, digamos, $\Lambda = 3$ é "grande" ou "pequena"?

A **simulação** do modelo oferece exatamente esse ponto de referência. Se gerarmos muitos conjuntos de dados hipotéticos sob $H_1$, podemos observar qual distribuição de valores de $\log\Lambda$ seria tipicamente esperada quando $H_1$ é o mecanismo gerador dos dados. O valor que observamos é compatível com essa distribuição simulada?

## O procedimento de verificação

Se $H_1$ for verdadeiro, e repetirmos o experimento com $n$ observações muitas vezes, obteremos uma distribuição de valores de $\log\Lambda$. Esta distribuição representa o comportamento *aleatório* esperado, isto é, a variação que surge simplesmente pelo acaso, mesmo que $H_1$ seja verdadeiro.

Se o valor de $\log\Lambda$ observado nos dados reais estiver bem acima dessa distribuição de referência, isso sugere que $H_2$ oferece uma explicação genuinamente melhor do que seria esperado sob $H_1$.

```{r}
# Parâmetros da simulação
n_sim <- 1000                # número de amostras simuladas
n_obs <- sum(freq_obs)       # tamanho de cada amostra (igual ao experimento real)

# Simular 1000 experimentos sob M1 e calcular o log da razão LR em cada um
log_razoes_sim <- replicate(n_sim, {
  amostra  <- sample(1:6, size = n_obs, replace = TRUE, prob = p_h1)
  freq_sim <- table(factor(amostra, levels = 1:6))
  ll_h1    <- sum(freq_sim * log(p_h1))
  ll_h2    <- sum(freq_sim * log(p_h2))
  ll_h2 - ll_h1
})

prop_obs <- round(mean(log_razoes_sim >= log(razao)), 3)
```

```{r}
# Resumo da distribuição simulada
cat(
  "\n","Razão observada:", round(razao, 3), "\n",
  "Log-razão observada:", round(log(razao), 3), "\n",
  "Mediana das log-razões simuladas:", round(median(log_razoes_sim), 3), "\n",
  "Intervalo central de 95%:", round(quantile(log_razoes_sim, c(0.025, 0.975)), 3), "\n",
  "Proporção de razões simuladas maiores ou iguais a observada: ", round(prop_obs, 3)
)
```

Podemos visualizar o histograma com todas as razões simuladas e a posição da razão **observada**:


```{r}
hist(
  c(log_razoes_sim, log(razao)),
  breaks = 20,
  xlab = "Log-razões simuladas",
  main = paste("Prop. simulada >= observada =", prop_obs)
)
abline(v = log(razao), col = 2)
```

Nesse histograma, observamos a distribuição esperada de $\log\Lambda$ quando $H_1$ é verdadeiro. Uma razão igual ou maior que `r round(razao, 3)` (log da razão: `r round(log(razao), 3)`), embora possível sob $H_1$, surge **raramente**. Em `r n_sim` repetições desse **processo gerador**, apenas uma pequena proporção de `r round(prop_obs, 3)` produziu razões maiores que a observada. Assim, podemos dizer que embora possível, é pouco *plausível* que os dados tenham sido gerados por $H_1$.

## Verificação preditiva: os dados parecem ter sido gerados por $H_2$?

Uma segunda forma de avaliar um modelo é pela **verificação preditiva**, gerando dados simulados *sob o modelo candidato* e verificar se eles se parecem visualmente com os dados reais. Se $H_2$ / $M_2$ descreve bem o processo gerador dos dados, amostras simuladas sob $M_2$ devem se assemelhar ao padrão observado.

```{r}
# Gerar 5 amostras sob M2 e comparar com os dados observados
sim_m2 <- replicate(5, {
  amostra <- sample(1:6, size = n_obs, replace = TRUE, prob = p_h2)
  table(factor(amostra, levels = 1:6)) / n_obs
})

# Visualizar: 5 simulações + os dados observados
par(mfrow = c(2, 3))
for (i in 1:5) {
  barplot(sim_m2[, i],
          main  = paste("Simulação", i, "sob M2"),
          ylim  = c(0, 0.40),
          col   = "salmon",
          xlab  = "Face",
          ylab  = "Proporção")
  abline(h = 1/6, lty = 2, col = "red")
}
barplot(freq_obs / sum(freq_obs),
        main  = "Dados observados",
        ylim  = c(0, 0.40),
        col   = "steelblue",
        xlab  = "Face",
        ylab  = "Proporção")
abline(h = 1/6, lty = 2, col = "red")
```

::: {.callout-tip appearance="minimal"}
**O que observar nesse código:** se as cinco simulações sob $M_2$ produzirem padrões visualmente semelhantes ao padrão observado (com maiores proporções nas faces centrais), isso é evidência qualitativa de que $H_2$ captura algo real nos dados. Se as simulações parecerem muito diferentes dos dados reais, isso sugere que $H_2$, embora melhor que $H_1$, também não descreve perfeitamente o processo gerador. A verificação preditiva é um diagnóstico de qualidade do modelo, complementar à razão de verossimilhanças.
:::

# A atualização bayesiana

## Conhecimento prévio e evidência dos dados

Até agora, a verossimilhança foi a única ferramenta utilizada. Comparamos os modelos *exclusivamente* pela compatibilidade com os dados observados. Mas frequentemente temos conhecimento anterior sobre qual hipótese é mais plausível, *antes* de observar qualquer dado.

Esse conhecimento prévio pode vir de estudos anteriores, de teoria estabelecida, ou mesmo de um julgamento coletivo, como a votação de uma turma sobre qual hipótese parece mais provável. A **inferência bayesiana** permite combinar esse conhecimento prévio com a evidência dos dados de forma matematicamente rigorosa.

Os três componentes centrais da inferência bayesiana são:

- **Priori** $P(H)$: nossa crença na hipótese *antes* de observar os dados. Reflete o que sabemos (ou acreditamos) antes do experimento.
- **Verossimilhança** $\mathcal{L}(H \mid \text{dados})$: compatibilidade da hipótese com os dados observados. É determinada pelos dados e pelo modelo.
- **Posteriori** $P(H \mid \text{dados})$: nossa crença *depois* de incorporar a evidência dos dados. É o resultado da atualização.

## A regra de Bayes

A relação entre os três componentes é dada pela **regra de Bayes**. Para duas hipóteses, $H_1$ e $H_2$, com probabilidades a priori $P(H_1)$ e $P(H_2) = 1 - P(H_1)$, as probabilidades a posteriori são:

$$P(H_j \mid \text{dados}) = \frac{P(H_j) \cdot \mathcal{L}(H_j \mid \text{dados})}{\sum_{i} P(H_i) \cdot \mathcal{L}(H_i \mid \text{dados})}$$

O denominador é uma constante de normalização que garante que $P(H_1 \mid \text{dados}) + P(H_2 \mid \text{dados}) = 1$. O que importa é a relação entre os numeradores. A posteriori é, deste modo, *proporcional* ao produto da priori pela verossimilhança. Podemos dizer que **a crença atualizada sobre uma hipótese é proporcional à crença inicial multiplicada pela compatibilidade da hipótese com os dados observados**.

## Como a priori influencia a posteriori

Para entender o papel da priori, considere os três cenários abaixo. Suponha que, após observar os dados, as verossimilhanças sejam as calculadas para $H_1$ e $H_2$.

Comecemos pelo caso mais simples, em que nenhuma hipótese é favorecida antes de observar os dados. Nesse caso,

$$
P(H_1) = P(H_2) = \frac{1}{2}
$$

Usando as verossimilhanças obtidas anteriormente,

$$
\mathcal{L}(H_1 \mid \text{dados}) = \frac{1}{1296}
\qquad \text{e} \qquad
\mathcal{L}(H_2 \mid \text{dados}) = \frac{4}{2401},
$$

a regra de Bayes nos dá

$$
P(H_j \mid \text{dados}) =
\frac{P(H_j)\, \mathcal{L}(H_j \mid \text{dados})}
{P(H_1)\mathcal{L}(H_1 \mid \text{dados}) + P(H_2)\mathcal{L}(H_2 \mid \text{dados})}.
$$

Para $H_1$, obtemos

$$
P(H_1 \mid \text{dados})
=
\frac{\left(\frac{1}{2}\right)\left(\frac{1}{1296}\right)}
{\left(\frac{1}{2}\right)\left(\frac{1}{1296}\right) + \left(\frac{1}{2}\right)\left(\frac{4}{2401}\right)}
=
\frac{\frac{1}{1296}}
{\frac{1}{1296} + \frac{4}{2401}}
=
\frac{2401}{7585}
\approx 0{,}317.
$$

Para $H_2$, obtemos

$$
P(H_2 \mid \text{dados})
=
\frac{\left(\frac{1}{2}\right)\left(\frac{4}{2401}\right)}
{\left(\frac{1}{2}\right)\left(\frac{1}{1296}\right) + \left(\frac{1}{2}\right)\left(\frac{4}{2401}\right)}
=
\frac{\frac{4}{2401}}
{\frac{1}{1296} + \frac{4}{2401}}
=
\frac{5184}{7585}
\approx 0{,}683.
$$

Como a priori é a mesma para as duas hipóteses, ela se cancela na comparação, e a posteriori passa a depender apenas das verossimilhanças relativas. Como $\mathcal{L}(H_2 \mid \text{dados}) > \mathcal{L}(H_1 \mid \text{dados})$, a hipótese $H_2$ recebe maior probabilidade a posteriori.

::: {.callout-tip appearance="minimal" title="Outras escolhas de priori"}

Se adotarmos uma priori que favorece fortemente $H_1$, por exemplo,

$$
P(H_1) = 0{,}9
\qquad \text{e} \qquad
P(H_2) = 0{,}1,
$$

então, pela regra de Bayes,

$$
P(H_1 \mid \text{dados})
=
\frac{0{,}9 \cdot \frac{1}{1296}}
{0{,}9 \cdot \frac{1}{1296} + 0{,}1 \cdot \frac{4}{2401}}
=
\frac{2401}{2977}
\approx 0{,}807
$$

e

$$
P(H_2 \mid \text{dados})
=
\frac{0{,}1 \cdot \frac{4}{2401}}
{0{,}9 \cdot \frac{1}{1296} + 0{,}1 \cdot \frac{4}{2401}}
=
\frac{576}{2977}
\approx 0{,}193.
$$

Nesse caso, embora os dados favoreçam $H_2$ pela verossimilhança, a priori forte em favor de $H_1$ é suficiente para manter $H_1$ como a hipótese mais provável a posteriori.

Se, ao contrário, adotarmos uma priori que favorece fortemente $H_2$,

$$
P(H_1) = 0{,}1
\qquad \text{e} \qquad
P(H_2) = 0{,}9,
$$

obtemos

$$
P(H_1 \mid \text{dados})
=
\frac{0{,}1 \cdot \frac{1}{1296}}
{0{,}1 \cdot \frac{1}{1296} + 0{,}9 \cdot \frac{4}{2401}}
=
\frac{2401}{49057}
\approx 0{,}049
$$

e

$$
P(H_2 \mid \text{dados})
=
\frac{0{,}9 \cdot \frac{4}{2401}}
{0{,}1 \cdot \frac{1}{1296} + 0{,}9 \cdot \frac{4}{2401}}
=
\frac{46656}{49057}
\approx 0{,}951.
$$

Aqui, a priori e a verossimilhança apontam na mesma direção, de modo que $H_2$ recebe apoio ainda maior na posteriori.

:::


::: {.callout-tip appearance="minimal"}
**O que observar nesse cálculo:** quando a evidência nos dados é muito forte, isto é, quando uma hipótese tem verossimilhança muito maior que a outra, a priori tem pouca influência no resultado final. Quando a evidência é fraca ou ambígua, a priori tem papel preponderante, e cientistas com crenças iniciais diferentes podem chegar a conclusões distintas. Isso reflete uma propriedade desejável da inferência bayesiana: com evidência suficiente, pesquisadores com posições iniciais diferentes convergem para as mesmas conclusões.
:::

::: {.callout-important appearance="minimal"}
**Cuidado com a terminologia:** a priori não é uma frequência observada; ela é uma crença prévia sobre a plausibilidade de uma hipótese *antes* dos dados terem sido observados. Na prática científica, a priori pode vir de estudos anteriores, da teoria estabelecida ou de consenso especializado. O que importa é que seja formulada antes de ver os dados do experimento atual.
:::

## Priori neutra: quando a posteriori reflete a razão das verossimilhanças

Reforçando o que acabamos de ver, quando duas hipóteses recebem probabilidades **a priori iguais**, por exemplo, $P(H_1)=P(H_2)=0.5$, a atualização bayesiana tem uma propriedade simples: **a razão entre as probabilidades a posteriori coincide exatamente com a razão de verossimilhanças**.

Isso decorre diretamente da regra de Bayes. Para duas hipóteses,

$$\frac{P(H_2 \mid D)}{P(H_1 \mid D)} = \frac{P(H_2)}{P(H_1)} \times \frac{L(H_2)}{L(H_1)}.$$

Se as prioris são iguais, então $P(H_2)/P(H_1)=1$. Nesse caso,

$$\frac{P(H_2 \mid D)}{P(H_1 \mid D)} = \frac{L(H_2)}{L(H_1)}.$$

Em outras palavras, **com priori neutra, a evidência empírica é totalmente determinada pela verossimilhança**. A atualização bayesiana apenas **normaliza essas verossimilhanças para que se tornem probabilidades que somam 1**.

Por exemplo, se $L(H_2)/L(H_1)=25$, então as probabilidades a posteriori serão aproximadamente

$$P(H_2 \mid D) \approx 0.96 \qquad P(H_1 \mid D) \approx 0.04,$$

pois a razão $0.96/0.04 \approx 25$.

## O cálculo da posteriori no R

Para verificar esses resultados de forma computacional e comparar rapidamente diferentes escolhas de priori, podemos usar o R e nosso exemplo de **57 lançamentos**:

```{r}
# Verossimilhanças dos modelos obtidas dos dados
lik <- exp(c(H1 = loglik_h1, H2 = loglik_h2))

# Cenário 1: priori neutra — nenhuma hipótese é preferida a priori
prior_neutra <- c(H1 = 0.5, H2 = 0.5)
post_neutra  <- prior_neutra * lik
post_neutra  <- post_neutra / sum(post_neutra)

# Cenário 2: priori favorece fortemente H1
prior_forte_h1 <- c(H1 = 0.9, H2 = 0.1)
post_forte_h1  <- prior_forte_h1 * lik
post_forte_h1  <- post_forte_h1 / sum(post_forte_h1)

# Cenário 3: priori favorece fortemente H2
prior_forte_h2 <- c(H1 = 0.1, H2 = 0.9)
post_forte_h2  <- prior_forte_h2 * lik
post_forte_h2  <- post_forte_h2 / sum(post_forte_h2)
```

```{r}
# Comparar as posterioris
round(post_neutra,   3)   # Priori neutra
round(post_forte_h1, 3)   # Priori favorece H1
round(post_forte_h2, 3)   # Priori favorece H2
```

No cenário 1, o resultado numérico reproduz exatamente o cálculo analítico feito acima para a priori neutra: a **posteriori reflete diretamente a razão das verossimilhanças** e $H_2$ recebe probabilidade maior que $H_1$. Nos cenários 2 e 3, o R permite ver rapidamente como diferentes escolhas de priori alteram a atualização final. Mesmo quando a priori favorece fortemente uma das hipóteses, uma evidência suficientemente forte nos dados pode deslocar a posteriori na direção oposta.


# O ciclo completo da inferência estatística

A estrutura que desenvolvemos nesta leitura corresponde ao ciclo fundamental da inferência científica. Cada etapa depende da anterior:

1. **Formular hipóteses**: antes de observar os dados, especificar pelo menos duas hipóteses concorrentes sobre o mecanismo gerador.
2. **Traduzir em modelos probabilísticos**: para cada hipótese, definir exatamente qual probabilidade é atribuída a cada resultado possível.
3. **Observar os dados**: coletar as contagens reais e organizá-las por categoria.
4. **Calcular a verossimilhança**: para cada modelo, calcular $\sum n_k \cdot \log(p_k)$.
5. **Comparar as hipóteses**: obter a razão de verossimilhanças $\Lambda = \mathcal{L}(H_2) / \mathcal{L}(H_1)$.
6. **Calibrar com simulação**: gerar dados sob $H_1$ para avaliar se a razão observada é surpreendente ou esperada pelo acaso.
7. **Realizar a verificação preditiva**: simular dados sob $H_2$ e verificar se eles se parecem com os dados reais.
8. **Atualizar as crenças**: combinar priori e verossimilhança para obter a posteriori via regra de Bayes.

::: {.callout-important appearance="minimal"}
**Mensagem final:** uma hipótese sozinha não pode ser avaliada no vácuo. A ciência avança comparando hipóteses concorrentes, definidas *antes* de olhar os dados. O ciclo hipótese → dado → comparação de modelos → atualização de crença é a estrutura fundamental da inferência científica.
:::
