---
title: "Leitura Prévia - Aula 02"
subtitle: "Quantificando a Incerteza: do parâmetro contínuo à distribuição a posteriori"
author:
  - "Prof. Fabio Cop (*fcferreira@unifesp.br*)"
  - "Instituto do Mar - Unifesp"
date: today
lang: pt-BR
language:
  title-block-author-single: ""
  title-block-author-plural: ""
format:
  html:
    toc: true
    toc-title: "Conteúdo"
    toc-depth: 2
    number-sections: true
    embed-resources: true
    code-fold: false
    code-tools: true
execute: 
  eval: false
---

# De hipóteses discretas a parâmetros contínuos

Na leitura anterior, comparamos duas hipóteses bem definidas ($H_0$ e $H_1$) por meio da razão de verossimilhanças $\Lambda = \mathcal{L}(H_1 \mid \text{dados}) / \mathcal{L}(H_0 \mid \text{dados})$. Essa abordagem funciona bem quando o espaço de possibilidades é pequeno e discreto, como no caso de dois modelos específicos, algumas categorias ou probabilidades fixas.

A maioria das perguntas científicas, porém, não pode ser reduzida a dois cenários. Quando queremos estimar a proporção de água na superfície de um globo, a prevalência de uma espécie invasora em um estuário ou a taxa de eclosão de ovos em uma espécie marinha, estamos lidando com um **parâmetro contínuo** que pode assumir qualquer valor entre 0 e 1. Nenhuma quantidade finita de hipóteses pontuais consegue cobrir esse espaço.

O objetivo desta aula é generalizar o raciocínio anterior. Em vez de comparar hipóteses discretas, distribuiremos plausibilidade sobre todo o intervalo contínuo de valores possíveis de um parâmetro por meio da inspeção da **distribuição a posteriori**.

# O experimento do globo

Imagine que você segura um globo terrestre inflável e o lança para o alto. Quando o apanha, registra se o dedo indicador direito toca **água** (A) ou **terra** (T). Cada lançamento é independente dos demais e, em cada um, a probabilidade de tocar água é $p$, interpretado como *a verdadeira proporção de água cobrindo a superfície do globo*. Você repete esse procedimento 9 vezes e obtém a sequência:

$$\text{A T A A A T A T A}$$

Seis lançamentos resultaram em água ($W = 6$) e três em terra ($L = 3$), com $N = W + L = 9$ tentativas no total. A pergunta é: o que isso nos diz sobre $p$?

## O espaço de parâmetros

Tudo que sabemos sobre $p$, antes de qualquer lançamento, é que ele deve estar em $[0, 1]$. Esse conjunto de valores possíveis é o **espaço de parâmetros**, a versão contínua do conjunto finito de hipóteses da aula anterior.

Antes, tínhamos dois pontos representando $H_0$ e $H_1$. Agora, temos infinitos candidatos ao longo do eixo $[0, 1]$. Para cada valor de $p$, podemos perguntar: "quão compatível é esse valor com a sequência A T A A A T A T A que observamos?"

::: {.callout-note appearance="minimal" title="Definição"}
**Espaço de parâmetros:** conjunto de todos os valores possíveis que um parâmetro $p$ pode assumir. Para uma proporção, o espaço é o intervalo $[0, 1]$. Para outros parâmetros, pode ser a reta real $(-\infty, +\infty)$ ou qualquer outro subconjunto dos números reais.
:::

## Plausibilidade como distribuição

Quando $p$ é contínuo, a probabilidade de qualquer valor exato é zero. A pergunta relevante é: "qual é a probabilidade de que $p$ esteja **entre 0,6 e 0,8**?" De forma mais geral, o que interessa é como a plausibilidade se distribui sobre o eixo de $p$.

Essa distribuição de plausibilidade é representada por uma **função de densidade de probabilidade**, que descreve como a plausibilidade se distribui sobre o espaço de parâmetros. Regiões altas da função correspondem a valores mais plausíveis e regiões baixas, a valores menos plausíveis.

::: {.callout-important appearance="minimal"}
**Princípio central:** em inferência bayesiana, a incerteza sobre um parâmetro contínuo é representada por uma distribuição de probabilidade, não por um único valor. Quanto mais concentrada for essa distribuição, menor a incerteza; quanto mais espalhada, maior.
:::

::: {.callout-note appearance="minimal" title="Leituras preparatórias"}
Os materiais a seguir desenvolvem, passo a passo, o raciocínio que fundamenta a quantificação de incerteza, desde a contagem de possibilidades à construção formal do modelo bayesiano. Recomenda-se lê-los antes de prosseguir.

1. [Contando possibilidades: evidências sobre uma hipótese](https://fcopf.github.io/mead/content/intro-bayes/intro-bayes-counting.html): como a contagem de formas que os dados podem ocorrer fundamenta a noção de plausibilidade relativa.

2. [De contagens a probabilidades](https://fcopf.github.io/mead/content/intro-bayes/intro-bayes-distr-prob.html): a passagem da contagem para a distribuição de probabilidade como representação da incerteza sobre um parâmetro.

3. [Construindo um modelo bayesiano: verossimilhança e distribuição a priori](https://fcopf.github.io/mead/content/intro-bayes/intro-bayes-modelo-bayesiano.html): os ingredientes formais do modelo bayesiano, antes de aplicá-los ao experimento do globo.
:::

# Os três ingredientes do modelo bayesiano

Para obter a distribuição de plausibilidade sobre $p$ *depois* de observar os lançamentos, precisamos de três ingredientes, a **verossimilhança**, a **priori** e a **posteriori**. Juntos, eles compõem a estrutura do modelo bayesiano.

## Verossimilhança: a compatibilidade dos dados com cada valor de $p$

No experimento do globo, cada lançamento produz um resultado binário, água (A) ou terra (T), e os lançamentos são independentes entre si. Se a verdadeira proporção de água for $p$, então observar exatamente $W$ lançamentos com água em $N$ tentativas segue a **distribuição binomial**:

$$W \sim \text{Binomial}(N,\, p)$$

$$\mathcal{L}(p \mid W, N) = \binom{N}{W} p^W (1-p)^{N-W}$$

em que:

- $\binom{N}{W}$ é o coeficiente binomial (número de maneiras de arranjar $W$ águas em $N$ lançamentos);  
- $p^W$ é a probabilidade de $W$ toques em água; e  
- $(1-p)^{N-W}$ é a probabilidade de $N-W$ toques em terra.  

A pergunta que a verossimilhança responde é: "na hipótese de $p$ ter um valor particular, com que probabilidade observaríamos $W = 6$ águas em $N = 9$ lançamentos?"

::: {.callout-note appearance="minimal" title="Definição"}
**Verossimilhança binomial:** função do parâmetro $p$ que, para dados fixos $(W, N)$, quantifica o quanto cada valor de $p$ é compatível com os resultados observados. É sempre uma função do parâmetro, enquanto os dados estão fixos.
:::

Em R, calculamos a verossimilhança para cada ponto de uma grade de candidatos com `dbinom()`:

```{r}
# Grade de valores candidatos para p (proporção de água no globo)
p_grid <- seq(0, 1, length.out = 100)

# Verossimilhança: probabilidade de observar W=6 águas em N=9 lançamentos,
# para cada valor de p na grade
W <- 6   # número de lançamentos com resultado "água"
N <- 9   # total de lançamentos
lik <- dbinom(W, size = N, prob = p_grid)
```

::: {.callout-tip appearance="minimal" title="Máxima Verossimilhança"}
A verossimilhança atinge seu valor máximo em $\hat{p} = W/N = 6/9 \approx 0{,}67$ (a frequência relativa de água observada). Esse é o valor de $p$ mais compatível com os dados, chamado de **estimativa de máxima verossimilhança**. Mas a curva inteira tem forma própria: ela é assimétrica, tende a zero nos extremos e distribui compatibilidade por toda a grade, não apenas no pico. A distribuição a posteriori herda essa forma, temperada pela priori.
:::

## Priori: o que sabemos antes dos dados

Antes de qualquer lançamento, já podemos ter crenças sobre os valores plausíveis de $p$. Essas crenças são formalizadas pela **distribuição a priori** $\Pr(p)$, que atribui a cada valor no espaço de parâmetros um peso inicial de plausibilidade.

A escolha mais simples é a **priori uniforme**, em que todos os valores de $p$ recebem o mesmo peso. Nenhum valor é favorecido a priori.

$$p \sim \text{Uniform}(0, 1) \quad \Rightarrow \quad \Pr(p) = 1 \text{ para todo } p \in [0, 1]$$

```{r}
# Priori uniforme: todos os candidatos recebem peso igual
prior_uniforme <- rep(1, length(p_grid))
```

Mas a priori pode ser informativa. A Terra real tem aproximadamente 71% de sua superfície coberta por água, um fato geográfico bem estabelecido. Antes de fazer qualquer lançamento, podemos incorporar esse conhecimento. Abaixo seguem dois exemplos de prioris informativas:

**Priori em degrau:** reflete a crença de que mais da metade da superfície é água, atribuindo peso zero a $p < 0{,}5$.

```{r}
# Priori em degrau: valores de p < 0,5 recebem peso zero
# (reflete a crença prévia de que a Terra tem mais água que terra)
prior_degrau <- ifelse(p_grid < 0.5, 0, 1)
```

**Priori concentrada:** concentra a massa em torno de um valor esperado, por exemplo, em torno de $p = 0{,}7$, com decaimento suave nas direções opostas.

```{r}
# Priori concentrada em torno de p = 0,7
# (reflete estudos anteriores sugerindo ~70% de cobertura de água)
prior_pico <- exp(-5 * abs(p_grid - 0.7))
```

::: {.callout-important appearance="minimal"}
**A priori não é arbitrária nem neutra:** a priori uniforme parece neutra, mas ela ainda é uma escolha, pois implica que $p = 0{,}01$ é tão plausível quanto $p = 0{,}71$ antes de ver qualquer dado. Se temos conhecimento científico sobre o parâmetro, ignorá-lo é uma decisão ativa, não ausência de decisão. Prioris informativas são cientificamente justificadas quando esse conhecimento existe.
:::

## Posteriori: atualizando as crenças com os dados

A **distribuição a posteriori** combina a priori e a verossimilhança seguindo o **teorema de Bayes**:

$$\Pr(p \mid W, N) = \frac{\mathcal{L}(p \mid W, N) \cdot \Pr(p)}{\Pr(W, N)}$$

O denominador $\Pr(W, N)$ é uma constante de normalização, isto é, o valor que garante que a distribuição a posteriori integre a 1. Na prática computacional, ele é obtido simplesmente dividindo o numerador pela soma de todos os seus valores.

Em linguagem proporcional:

$$\text{Posteriori} \propto \text{Verossimilhança} \times \text{Priori}$$

A posteriori herda informação de duas fontes: i) os dados (via verossimilhança) e ii) o conhecimento prévio (via priori). Quando os dados são abundantes, a verossimilhança domina e a posteriori se aproxima da estimativa de máxima verossimilhança. Quando os dados são escassos, a priori exerce influência maior.

::: {.callout-note appearance="minimal" title="Teorema de Bayes"}
O teorema de Bayes é uma consequência direta das regras básicas da probabilidade condicional. Para dois eventos $A$ e $B$:

$$P(A \mid B) = \frac{P(B \mid A) \cdot P(A)}{P(B)}$$

Aplicando ao problema do globo: $A = p$ (proporção de água, o parâmetro), $B = \text{dados}$ ($W$ águas em $N$ lançamentos). A fórmula da posteriori segue naturalmente.
:::

# A aproximação por grade

## Por que precisamos de uma aproximação?

A equação da posteriori é simples de escrever, mas o denominador $\Pr(W, N) = \int_0^1 \mathcal{L}(p \mid W, N) \cdot \Pr(p)\, dp$ exige o cálculo de uma integral que, em modelos complexos, não tem solução analítica e exige métodos computacionais.

A **aproximação por grade** é o método mais direto. Nele, substituímos o contínuo $[0, 1]$ por uma grade finita de valores candidatos para $p$ e calculamos a posteriori em cada ponto da grade. O resultado é uma distribuição discreta que aproxima a distribuição contínua verdadeira. Quanto mais fina a grade, melhor a aproximação.

## O algoritmo passo a passo

Aplicando ao experimento do globo com $W = 6$ águas em $N = 9$ lançamentos:

```{r}
# Passo 1: definir a grade de candidatos para p
p_grid <- seq(0, 1, length.out = 100)   # 100 pontos igualmente espaçados em [0,1]

# Passo 2: definir a priori (uniforme — ignorância inicial sobre p)
prior <- rep(1, 100)

# Passo 3: calcular a verossimilhança em cada ponto da grade
W <- 6   # lançamentos com resultado "água"
N <- 9   # total de lançamentos
lik <- dbinom(W, size = N, prob = p_grid)

# Passo 4: calcular o numerador de Bayes (verossimilhança × priori)
numerador <- lik * prior

# Passo 5: normalizar para obter a posteriori (soma = 1)
post <- numerador / sum(numerador)

# Passo 6: visualizar
plot(p_grid, post, type = "l",
     xlab = "p (proporção de água no globo)",
     ylab = "Probabilidade a posteriori",
     main = "Posteriori após W=6 águas em N=9 lançamentos")
abline(v = 6/9, lty = 2, col = "steelblue")   # linha vertical na MLE
```

::: {.callout-tip appearance="minimal" title="O que observar nesse código"}
A posteriori tem forma de sino assimétrico, com pico próximo a $p = 0{,}67$ (a estimativa de máxima verossimilhança $W/N = 6/9$). A linha vertical azul marca esse ponto. A distribuição espalha plausibilidade por um intervalo: valores entre 0,4 e 0,9 são ainda bastante plausíveis. Isso é a incerteza quantificada. A conclusão não é um valor único, mas uma distribuição: os valores em torno de 0,67 são os mais plausíveis, com a curva completa descrevendo o grau de plausibilidade de cada alternativa.
:::

## A densidade da grade importa

Com 20 pontos na grade, a posteriori aparece como um histograma grosseiro. Com 100 pontos, a curva suaviza. Com 1000 pontos, a aproximação é visualmente indistinguível da solução analítica. A escolha do número de pontos envolve um compromisso entre precisão e custo computacional, mas para parâmetros únicos, uma grade de 100 a 1000 pontos é tipicamente suficiente.

```{r}
# Comparar a posteriori com grades de diferentes densidades
par(mfrow = c(1, 3))

for (n_pontos in c(10, 50, 500)) {
  p_g  <- seq(0, 1, length.out = n_pontos)
  lik  <- dbinom(6, size = 9, prob = p_g)
  post <- lik / sum(lik)     # priori uniforme simplifica a normalização

  plot(p_g, post, type = if (n_pontos <= 50) "b" else "l",
       xlab = "p", ylab = "Posteriori",
       main = paste(n_pontos, "pontos na grade"))
}
```

# A influência da priori na posteriori

A priori molda a distribuição a posteriori de formas previsíveis. Comparar visualmente posterioris obtidas com prioris diferentes é uma prática essencial, pois mostra o que os dados podem ou não superar.

No exemplo do globo, três cenários ilustram bem esse papel:

- **Priori uniforme:** nenhuma informação prévia sobre $p$.
- **Priori em degrau ($p < 0{,}5$ impossível):** reflete a crença prévia de que a Terra tem mais água que terra.
- **Priori com pico em $p = 0{,}7$:** reflete estudos geográficos anteriores indicando ~70% de cobertura oceânica.

```{r}
p_grid <- seq(0, 1, length.out = 100)
W <- 6; N <- 9
lik    <- dbinom(W, size = N, prob = p_grid)

# Três prioris distintas
prior_A <- rep(1, 100)                        # uniforme: ignorância inicial
prior_B <- ifelse(p_grid < 0.5, 0, 1)        # degrau: p < 0,5 é impossível
prior_C <- exp(-5 * abs(p_grid - 0.7))       # pico em 0,7: conhecimento geográfico

# Calcula e normaliza a posteriori para cada priori
post_A <- lik * prior_A;  post_A <- post_A / sum(post_A)
post_B <- lik * prior_B;  post_B <- post_B / sum(post_B)
post_C <- lik * prior_C;  post_C <- post_C / sum(post_C)

# Visualizar em painel
par(mfrow = c(1, 3))
ylim_max <- max(post_A, post_B, post_C)
plot(p_grid, post_A, type = "l", main = "Priori uniforme",
     xlab = "p", ylab = "Posteriori", ylim = c(0, ylim_max))
plot(p_grid, post_B, type = "l", main = "Priori em degrau (p < 0,5 → 0)",
     xlab = "p", ylab = "Posteriori", ylim = c(0, ylim_max))
plot(p_grid, post_C, type = "l", main = "Priori com pico em p = 0,7",
     xlab = "p", ylab = "Posteriori", ylim = c(0, ylim_max))
```

::: {.callout-tip appearance="minimal" title="O que observar nesse código"}
Com a priori em degrau ($\Pr(p) = 0$ para $p < 0{,}5$), toda a massa a posteriori se concentra acima de 0,5: a priori eliminou metade do espaço de parâmetros, de forma consistente com a geografia. Com a priori com pico em $p = 0{,}7$, a posteriori desloca-se ligeiramente para a direita em relação à priori uniforme, refletindo o compromisso entre os dados (que apontam para $\approx 0{,}67$) e o conhecimento geográfico prévio (que aponta para $\approx 0{,}70$). Com amostras maiores, essas diferenças diminuem; com amostras pequenas, a priori exerce grande influência.
:::

::: {.callout-tip appearance="minimal" title="Exploração interativa"}
Os dashboards a seguir permitem visualizar, de forma interativa, os processos discutidos nesta leitura.

- [Estimando a proporção da superfície oceânica](https://fcopf-dash-ocean-surface.share.connect.posit.cloud/): simule a seleção aleatória de pontos sobre o globo e acompanhe como a distribuição a posteriori se atualiza a cada nova observação.

- [Inferência Bayesiana Binomial](https://fcopf-binomial-bayesiana.share.connect.posit.cloud/): explore a atualização bayesiana em um modelo beta-binomial conjugado, variando o número de observações e os parâmetros da priori para ver como cada componente influencia a posteriori.
:::

# Atualização sequencial: aprender lançamento a lançamento

Uma das propriedades mais elegantes da inferência bayesiana é a **atualização sequencial**: a distribuição a posteriori obtida após cada observação pode ser usada como priori para analisar a observação seguinte. O resultado final é idêntico ao de analisar todas as observações de uma vez.

Isso significa que o aprendizado científico é naturalmente cumulativo: a posteriori de hoje é a priori de amanhã. No experimento do globo, podemos ver esse processo lançamento a lançamento:

```{r}
# Sequência de lançamentos: 1 = água (A), 0 = terra (T)
# Sequência observada: A T A A A T A T A  →  W=6, N=9
lancamentos <- c(1, 0, 1, 1, 1, 0, 1, 0, 1)

p_grid <- seq(0, 1, length.out = 100)
prior_atual <- rep(1, 100)    # priori inicial uniforme (antes de qualquer lançamento)

par(mfrow = c(3, 3))

# Atualizar a posteriori a cada novo lançamento
for (i in seq_along(lancamentos)) {

  W_i   <- sum(lancamentos[1:i])        # águas acumuladas até o lançamento i
  N_i   <- i                            # total de lançamentos realizados
  lik_i <- dbinom(W_i, size = N_i, prob = p_grid)
  post  <- lik_i * prior_atual
  post  <- post / sum(post)

  resultado <- ifelse(lancamentos[i] == 1, "A", "T")
  plot(p_grid, post, type = "l",
       xlab = "p", ylab = "Posteriori",
       main = paste0("Lançamento ", i, " (", resultado, "): W=", W_i, ", N=", N_i))

  prior_atual <- post    # a posteriori torna-se a priori do próximo lançamento
}
```

::: {.callout-tip appearance="minimal" title="O que observar nesse código"}
Após o primeiro lançamento (água), a posteriori cai a zero para $p = 0$, pois sabemos que há pelo menos alguma água. Após cada novo lançamento, a curva se afunila progressivamente. No final, com 9 lançamentos e 6 águas, a distribuição está concentrada em torno de $p \approx 0{,}67$. Observe que a ordem dos lançamentos não importa para o resultado final, apenas a contagem acumulada final de águas e terras.
:::

::: {.callout-important appearance="minimal"}
**Equivalência com análise conjunta:** analisar os dados um a um (usando a posteriori de cada passo como priori do seguinte) produz exatamente a mesma distribuição final que analisar todos os dados de uma vez. Isso é uma consequência direta do teorema de Bayes e não depende de qualquer suposição adicional.
:::

# Interpretando a distribuição a posteriori

## O que a posteriori nos diz?

A distribuição a posteriori é um resumo completo do estado de conhecimento sobre $p$ (a proporção de água no globo) após observar os 9 lançamentos. Qualquer pergunta sobre $p$ pode ser respondida diretamente a partir dela.

**Estimativa pontual:** o valor de $p$ com maior plausibilidade a posteriori é o ponto de máximo da distribuição, chamado de **moda a posteriori** (MAP, do inglês *maximum a posteriori*).

```{r}
p_grid <- seq(0, 1, length.out = 100)
lik  <- dbinom(6, size = 9, prob = p_grid)
post <- lik / sum(lik)   # priori uniforme

# Moda a posteriori (MAP)
moda_MAP <- p_grid[which.max(post)]
cat("Moda a posteriori:", round(moda_MAP, 3), "\n")
# Com priori uniforme, MAP ≈ MLE = W/N = 6/9 ≈ 0,667
```

**Probabilidade a posteriori de um intervalo:** a probabilidade de que $p$ esteja em um intervalo específico é a soma das densidades nessa região da grade.

```{r}
# Probabilidade de que a proporção de água seja maior que 0,5
prob_maior_05 <- sum(post[p_grid > 0.5])
cat("P(p > 0,5 | dados):", round(prob_maior_05, 3), "\n")

# Probabilidade de que p esteja entre 0,5 e 0,8 (faixa razoável para a Terra real)
prob_intervalo <- sum(post[p_grid >= 0.5 & p_grid <= 0.8])
cat("P(0,5 < p < 0,8 | dados):", round(prob_intervalo, 3), "\n")
```

**Intervalo de credibilidade:** conjunto de valores de $p$ que acumula uma fração especificada da posteriori. Um intervalo de 90% de credibilidade contém 90% da massa da distribuição.

```{r}
# Intervalo de credibilidade de 90%: excluir 5% em cada cauda
post_cumulativa <- cumsum(post)
limite_inferior <- p_grid[which(post_cumulativa >= 0.05)[1]]
limite_superior <- p_grid[which(post_cumulativa >= 0.95)[1]]
cat("Intervalo de credibilidade 90%: [", round(limite_inferior, 3),
    ",", round(limite_superior, 3), "]\n")
```

::: {.callout-note appearance="minimal" title="Definição"}
**Intervalo de credibilidade:** intervalo de valores do parâmetro que contém uma fração especificada (ex: 90%, 95%) da massa da distribuição a posteriori. É interpretado diretamente como "há 90% de probabilidade de que $p$ esteja neste intervalo", dado o modelo e os dados observados. Isso contrasta com o intervalo de confiança frequentista, que não pode ser interpretado dessa forma.
:::

## A posteriori como quantificação da incerteza

Em inferência bayesiana, a distribuição a posteriori descreve a **incerteza sobre o parâmetro**. Isso tem consequências práticas importantes. Com uma posteriori, podemos:

- Calcular $\Pr(p > 0{,}5 \mid \text{dados})$: a probabilidade de que mais da metade da superfície seja água, dada a evidência dos lançamentos.
- Comparar a plausibilidade de diferentes cenários (ex: $p < 0{,}6$ versus $p > 0{,}8$) sem testes formais adicionais.
- Propagar a incerteza do parâmetro para previsões de futuros lançamentos.

# Solução analítica

Para o modelo binomial com priori uniforme, existe uma solução analítica exata. A distribuição a posteriori é uma **distribuição Beta**:

$$p \mid W, N \sim \text{Beta}(W + 1,\; N - W + 1)$$

Para $W = 6$, $N = 9$: $p \mid \text{dados} \sim \text{Beta}(7, 4)$.

```{r}
# Comparar a aproximação por grade com a solução analítica
p_grid <- seq(0, 1, length.out = 200)

# Aproximação por grade
lik   <- dbinom(6, size = 9, prob = p_grid)
post  <- lik / sum(lik)
post  <- post / (p_grid[2] - p_grid[1])   # converter para densidade

# Solução analítica exata
post_analitica <- dbeta(p_grid, shape1 = 7, shape2 = 4)

# Sobrepor
plot(p_grid, post_analitica, type = "l", col = "steelblue", lwd = 2,
     xlab = "p", ylab = "Densidade a posteriori",
     main = "Grade vs. solução analítica")
lines(p_grid, post, col = "salmon", lwd = 2, lty = 2)
legend("topleft", legend = c("Beta(7, 4)", "Grade (200 pontos)"),
       col = c("steelblue", "salmon"), lty = c(1, 2), lwd = 2)
```

::: {.callout-tip appearance="minimal" title="Priori conjugada"}
A priori Beta com a verossimilhança binomial formam um par **conjugado**: se a priori é Beta$(a, b)$ e observamos $W$ sucessos em $N$ tentativas, a posteriori é Beta$(a + W, b + N - W)$. Esse resultado analítico é útil para desenvolver intuição, mas não será o caminho geral do curso. Em modelos mais complexos, recorreremos a algoritmos MCMC para aproximar a posteriori.
:::

# Glossário

**Espaço de parâmetros**
: Conjunto de todos os valores possíveis que um parâmetro pode assumir. Para uma proporção $p$, o espaço é o intervalo $[0, 1]$.

**Parâmetro**
: Quantidade desconhecida que caracteriza o mecanismo gerador dos dados. No modelo binomial, o parâmetro $p$ é a probabilidade de sucesso em cada tentativa. Diferente da frequência relativa observada $W/N$, que é uma estatística dos dados.

**Distribuição binomial**
: Modelo para o número de sucessos $W$ em $N$ tentativas independentes, cada uma com probabilidade $p$ de sucesso. A verossimilhança é $\mathcal{L}(p \mid W, N) = \binom{N}{W} p^W (1-p)^{N-W}$.

**Verossimilhança binomial**
: Função do parâmetro $p$ que quantifica, para dados fixos $(W, N)$, a probabilidade de observar exatamente $W$ sucessos. Calculada em R com `dbinom(W, size = N, prob = p)`.

**Distribuição a priori** (*prior*)
: Distribuição de probabilidade sobre o espaço de parâmetros que expressa o conhecimento sobre $p$ *antes* de observar os dados. Pode ser uninformativa (uniforme) ou informativa (baseada em estudos anteriores ou teoria).

**Distribuição a posteriori** (*posterior*)
: Distribuição de probabilidade sobre o espaço de parâmetros *depois* de observar os dados, obtida pela combinação da priori e da verossimilhança via teorema de Bayes: $\Pr(p \mid \text{dados}) \propto \mathcal{L}(p \mid \text{dados}) \cdot \Pr(p)$.

**Teorema de Bayes**
: Fórmula que relaciona as probabilidades condicionais: $P(A \mid B) = P(B \mid A) \cdot P(A) / P(B)$. No contexto de estimação de parâmetros, fornece a regra para combinar priori e verossimilhança para obter a posteriori.

**Aproximação por grade** (*grid approximation*)
: Método computacional que substitui o espaço contínuo de parâmetros por uma grade finita de valores candidatos, calcula a posteriori não normalizada em cada ponto e normaliza dividindo pela soma. Exato no limite de grades infinitamente finas.

**Moda a posteriori** (*MAP, maximum a posteriori*)
: Valor do parâmetro com maior plausibilidade a posteriori. Equivalente à estimativa de máxima verossimilhança quando a priori é uniforme.

**Intervalo de credibilidade**
: Intervalo de valores do parâmetro que contém uma fração especificada da massa da distribuição a posteriori. Interpretado diretamente como a probabilidade de que o parâmetro esteja naquele intervalo, dado o modelo e os dados.

**Atualização sequencial**
: Propriedade da inferência bayesiana em que a posteriori obtida com um conjunto de dados pode ser usada como priori para analisar dados adicionais. O resultado final é idêntico ao de analisar todos os dados simultaneamente.

**Distribuição Beta**
: Distribuição de probabilidade definida no intervalo $[0, 1]$, parametrizada por dois valores positivos $a$ e $b$. É a priori conjugada para a verossimilhança binomial: se a priori é Beta$(a, b)$ e se observa $W$ sucessos em $N$ tentativas, a posteriori é Beta$(a + W, b + N - W)$.

**Estimativa de máxima verossimilhança** (*MLE*)
: Valor do parâmetro que maximiza a verossimilhança $\mathcal{L}(p \mid \text{dados})$. Para o modelo binomial, a MLE é $\hat{p} = W/N$. É o ponto de maior compatibilidade dos dados com o parâmetro, mas não incorpora informação a priori.
