---
title: "Leitura Prévia - Aula 01"
subtitle: "Contrastando Hipóteses: da formulação de modelos à atualização do conhecimento"
author:
  - "Prof. Fabio Cop (*fcferreira@unifesp.br*)"
  - "Instituto do Mar - Unifesp"
date: today
lang: pt-BR
language:
  title-block-author-single: ""
  title-block-author-plural: ""
format:
  html:
    toc: true
    toc-title: "Conteúdo"
    toc-depth: 2
    number-sections: true
    embed-resources: true
    code-fold: false
    code-tools: true
execute:
  eval: true
  echo: true
---

# Por que contrastamos hipóteses?

Toda investigação científica começa com uma pergunta. Na ciência, entretanto, as perguntas precisam ser estruturadas de modo que possamos gerar dados que nos ajudem a respondê-las. Para isso, precisamos transformar nossas intuições e conjecturas em **hipóteses** e **modelos**.

Imagine que você deseja saber se juvenis de peixes costeiros se concentram preferencialmente em trechos influenciados por aporte fluvial. Uma hipótese natural seria: "juvenis preferem trechos próximos à desembocadura de pequenos rios, possivelmente devido ao maior aporte de nutrientes, alimento ou abrigo". Essa hipótese nos levaria a um modelo em que as densidades seriam desproporcionalmente maiores nessas áreas. Por outro lado, podemos pensar em uma hipótese mais simples que poderia ser formulada como: "a proximidade da desembocadura de rios não influencia a distribuição dos juvenis", o que nos levaria a um modelo em que suas densidades próximas às desembocaduras não seriam consistentemente maiores ou menores que no restante da praia. A questão é: *quais dados poderíamos obter para sermos capazes de distinguir entre essas duas hipóteses e como devemos tratar esses dados?*

# De hipóteses a modelos probabilísticos

## O que é uma hipótese no sentido estatístico?

No uso cotidiano, **"hipótese"** costuma significar uma conjectura vaga ou uma simples suspeita. No contexto estatístico, o termo se refere a uma afirmação sobre como o mundo funciona, formulada de maneira suficientemente específica para ser **contrastada com dados**. Uma hipótese deve permitir antecipar o que se espera observar em relação aos possíveis resultados de um fenômeno. Isso só é possível quando, a partir dela, podemos construir um **modelo** que gere resultados compatíveis com suas premissas. Como esse modelo representa uma forma possível de manifestação do fenômeno, ele é, em essência, um **modelo probabilístico**, isto é, um modelo que atribui diferentes probabilidades aos resultados possíveis de uma observação, condicionadas à hipótese ser verdadeira.

::: {.callout-note appearance="minimal" title="Definição"}
**Modelo probabilístico:** função matemática que especifica, para cada resultado possível de um experimento, a probabilidade de aquele resultado ocorrer. Um modelo probabilístico é a representação matemática de uma hipótese sobre o mecanismo que gera os dados.
:::

Vamos ilustrar esse processo com um exemplo simples. O contexto é o seguinte: sabemos que, ao lançar um dado de seis lados, cada face tem probabilidade igual a 1/6 de sair voltada para cima. A pergunta que podemos fazer é: sabendo disso, somos capazes de simular mentalmente o lançamento de um dado escolhendo aleatoriamente um número de 1 a 6?

A partir dessa questão, podemos formular duas hipóteses, que chamaremos de **hipótese 1 ($H_1$)** e **hipótese 2 ($H_2$)**, conforme descrito abaixo:

- **$H_1$ (uniforme):** ao simular mentalmente o lançamento, temos a mesma chance de escolher qualquer uma das seis faces, mimetizando o que seria esperado por um lançamento de um dado físico real.
- **$H_2$ (viés central):** o ser humano tende a evitar a escolha de valores extremos, selecionando com mais frequência valores intermediários. Nesse caso, as faces centrais (3 e 4) seriam preferidas, enquanto as faces extremas (1 e 6) seriam evitadas.

Para que essas hipóteses sejam operacionais, precisamos traduzi-las em modelos formais. A pergunta exata passa a ser: qual é a probabilidade de obter cada face sob estas duas hipóteses?

::: {.callout-note appearance="minimal" title="Definição formal dos modelos"}
**Modelo $M_1$ (uniforme):**

$$M_1: \quad P(X = k) = \frac{1}{6}, \quad k = 1, 2, 3, 4, 5, 6$$

**Modelo $M_2$ (viés central):**

$$M_2: \quad P(X = k) = \frac{w_k}{14}, \quad \text{onde } w = (1, 2, 4, 4, 2, 1)$$

Ou seja: $P(X=1) = P(X=6) = 1/14$, $P(X=2) = P(X=5) = 2/14$, $P(X=3) = P(X=4) = 4/14$.
:::

Ambos os modelos são distribuições de probabilidade válidas, pois as probabilidades somam 1 e são todas não-negativas. Eles representam, porém, mecanismos muito distintos para gerar os dados. Sob $M_1$, uma pessoa escolhe cada face com a mesma frequência a longo prazo. Sob $M_2$, se pedirmos a uma pessoa que imagine um número entre 1 e 6, ela tenderá a escolher 3 ou 4 com muito mais frequência do que 1 ou 6.

## Por que precisamos de pelo menos duas hipóteses?

Uma das ideias mais importantes desta aula é que **uma única hipótese não é suficiente para fazer ciência**.

Para ilustrar por quê, pense no que $H_1$ nos diz sobre qualquer resultado possível. Se cada face tem probabilidade $1/6$, então qualquer combinação de contagens é, em princípio, possível. Uma turma em que todos os 50 alunos responderam "3" ao imaginar um dado é um evento de baixíssima probabilidade, mas ainda é possível sob $H_1$. Uma turma com resultados perfeitamente equilibrados também é possível. A pergunta *"será que $H_1$ é verdadeira?"* não tem uma resposta clara, porque $H_1$ nunca diz *"isso não pode acontecer"*. *Para o modelo uniforme, esta questão é especialmente relevante como você pode ler em @tip-cego-h1.*

A evidência emerge apenas quando confrontamos duas hipóteses e decidimos se os resultados observados são mais compatíveis com $H_1$ ou com $H_2$. A comparação é o que produz discriminação e nos possibilita escolher uma hipótese mais plausível.

::: {.callout-tip appearance="minimal"}
**Analogia:** imagine que você lança uma moeda e obtém "cara" em 7 dos 10 lançamentos. Isso é incomum? A resposta depende do que você está comparando. Se a única hipótese disponível é *"a moeda é justa"*, tudo que pode dizer é que o resultado *é possível* (mesmo que improvável). Mas se você também considera *"a moeda está viciada para cara"*, pode quantificar qual hipótese é mais compatível com os dados observados. A comparação entre duas hipóteses é o que gera evidência.
:::

A formulação das hipóteses antes da obtenção dos dados é importante. Ao definir $H_1$ e $H_2$ antecipadamente, você cria um **critério de comparação** que não depende dos resultados do experimento, mas das suas expectativas iniciais. Assim, quando os dados são compatíveis com $H_2$, isso pode ser considerado uma evidência real a favor dessa hipótese.

# Verossimilhança: quantificando a compatibilidade

## O conceito de verossimilhança

Dado um conjunto de dados observados e um modelo probabilístico, a **verossimilhança** mede o grau de compatibilidade entre o modelo e os dados.

É essencial distinguir verossimilhança de probabilidade, pois os dois conceitos olham em direções opostas:

- **Probabilidade** olha *para frente*: dado um modelo, qual é a chance de observar um determinado resultado? "$P(\text{dados} \mid H)$"
- **Verossimilhança** olha *para trás*: dado que já observamos um resultado, quão plausível é este modelo? "$\mathcal{L}(H \mid \text{dados})$"

Na prática, o valor numérico de $\mathcal{L}(H \mid \text{dados})$ é calculado exatamente como $P(\text{dados} \mid H)$. A diferença está na *interpretação*. Ao calcular a verossimilhança, os dados são fixos e o modelo é o que varia.

::: {.callout-note appearance="minimal" title="Definição"}
**Verossimilhança** (*likelihood*): para um conjunto de dados observados $x$ e um modelo $H$, a verossimilhança é definida como:

$$\mathcal{L}(H \mid x)$$

Ela mede a plausibilidade de uma hipótese à luz do que foi observado. Isso nos permite mensurar a plausibilidade de diferentes hipóteses ($H_1, H_2, \cdots, H_r$) à luz dos dados que observamos em $x$.
:::

## A fórmula para dados categóricos

No exemplo do *dado mental*, os resultados consistem nas contagens $n_1, n_2, \ldots, n_6$, onde $n_k$ é o número de vezes que a face $k$ apareceu. O total de observações é $n = \sum_{k=1}^{6} n_k$.

Se o modelo atribui probabilidade $p_k$ à face $k$, então a probabilidade de observar a sequência completa de resultados que produziu as contagens $n_1, \ldots, n_6$ é o produto das probabilidades de cada resultado individual. Isso nos dá a **verossimilhança multinomial**:

$$\mathcal{L}(H \mid \text{dados}) = \prod_{k=1}^{6} p_k^{n_k}$$

Na prática, é mais conveniente trabalhar com o **logaritmo da verossimilhança** (log-verossimilhança), que transforma o produto em soma e evita problemas de precisão numérica com números muito pequenos:

$$\log \mathcal{L}(H \mid \text{dados}) = \sum_{k=1}^{6} n_k \cdot \log(p_k)$$


::: {.callout-important appearance="minimal" title="Exemplo de cálculo"}

Suponha que, em $n = 4$ escolhas, tenhamos observado a sequência $3, 4, 3, 1$. As contagens são:

$$
n_1 = 1,\quad n_2 = 0,\quad n_3 = 2,\quad n_4 = 1,\quad n_5 = 0,\quad n_6 = 0
$$

Sob a hipótese $H_1$ e o modelo uniforme $M_1$, temos $p_k = 1/6$ para todo $k$. Logo,

$$
\mathcal{L}(H_1 \mid \text{dados})
=
\prod_{k=1}^{6} p_k^{n_k}
=
\left(\frac{1}{6}\right)^1
\left(\frac{1}{6}\right)^0
\left(\frac{1}{6}\right)^2
\left(\frac{1}{6}\right)^1
\left(\frac{1}{6}\right)^0
\left(\frac{1}{6}\right)^0
=
\left(\frac{1}{6}\right)^4
=
\frac{1}{1296}
\approx 0{,}00077
$$

Sob a hipótese $H_2$ e o modelo com viés central $M_2$, as probabilidades são
$p_1 = 1/14$, $p_2 = 2/14$, $p_3 = 4/14$, $p_4 = 4/14$, $p_5 = 2/14$, $p_6 = 1/14$. Portanto,

$$
\mathcal{L}(H_2 \mid \text{dados})
=
\left(\frac{1}{14}\right)^1
\left(\frac{2}{14}\right)^0
\left(\frac{4}{14}\right)^2
\left(\frac{4}{14}\right)^1
\left(\frac{2}{14}\right)^0
\left(\frac{1}{14}\right)^0
=
\left(\frac{1}{14}\right)\left(\frac{4}{14}\right)^3
=
\frac{4}{2401}
\approx 0{,}00167
$$

Podemos obter a log-verossimilhança por:

$$
\log \mathcal{L}(H_1 \mid \text{dados})
=
\log\!\left[\left(\frac{1}{6}\right)^4\right]
=
4 \log\!\left(\frac{1}{6}\right)
\approx -7{,}167
$$

$$
\log \mathcal{L}(H_2 \mid \text{dados})
=
\log\!\left[\left(\frac{1}{14}\right)\left(\frac{4}{14}\right)^3\right]
=
\log\!\left(\frac{1}{14}\right) + 3 \log\!\left(\frac{4}{14}\right)
\approx -6{,}397
$$

A conclusão é a mesma nas duas escalas: como $\mathcal{L}(H_2 \mid \text{dados}) > \mathcal{L}(H_1 \mid \text{dados})$ e também $\log \mathcal{L}(H_2 \mid \text{dados}) > \log \mathcal{L}(H_1 \mid \text{dados})$, os dados são mais compatíveis com $H_2$. Isso ocorre porque a sequência observada concentra resultados nas faces centrais, às quais $H_2$ atribui probabilidades maiores.

:::

Façamos um exemplo usando o R, porém utilizando um exemplo maior para **57 lançamentos**. O cálculo é direto:

```{r}
# Probabilidades dos dois modelos
p_h1 <- rep(1/6, 6)                   # M1: modelo uniforme
p_h2 <- c(1, 2, 4, 4, 2, 1) / 14      # M2: modelo com viés central

# Frequências observadas no lançamento
freq_obs <- c(n1 = 7, n2 = 8, n3 = 12, n4 = 15, n5 = 8, n6 = 7)

# Log-verossimilhanças de cada modelo dado o mesmo conjunto de dados
loglik_h1 <- sum(freq_obs * log(p_h1))
loglik_h2 <- sum(freq_obs * log(p_h2))
```

```{r}
# Exibir os valores
cat(
  "\n","Log-verossimilhança de H1 (M1):", round(loglik_h1, 3), "\n",
  "Log-verossimilhança de H2 (M2):", round(loglik_h2, 3), "\n"
)
```

Note que o resultado são dois números negativos. O log da verossimilhança é sempre $\leq 0$ porque as probabilidades $p_k \leq 1$ e, portanto, $\log(p_k) \leq 0$. O que importa não é o valor absoluto, mas a *diferença* entre as duas log-verossimilhanças. Preferimos a hipótese cuja log-verossimilhança é **maior**, pois ela é mais plausível segundo os resultados obtidos.

::: {.callout-tip appearance="minimal" title="O ponto cego de $H_1$ uniforme" #tip-cego-h1}

Uma propriedade da log-verossimilhança do modelo uniforme $M_1$ é que, como $p_k = 1/6$ para todo $k$, o fator $\log(1/6)$ pode ser fatorado para fora da soma:

$$
\log \mathcal{L}(H_1 \mid \text{dados}) =
\sum_{k=1}^{6} n_k \cdot \log\!\left(\frac{1}{6}\right)
=
\log\!\left(\frac{1}{6}\right)
\cdot
\underbrace{\sum_{k=1}^{6} n_k}_{= n}
=
n \cdot \log\!\left(\frac{1}{6}\right)
$$

O resultado depende apenas do número total de observações $n$, pois **sob o modelo uniforme, a parte da verossimilhança que depende das probabilidades não distingue padrões diferentes nos dados e apenas o número total de observações importa.**

Isso ocorre porque todas as faces recebem exatamente a mesma probabilidade. Assim, enquanto o total de observações for o mesmo, essa parte da log-verossimilhança será idêntica para qualquer distribuição das contagens entre as faces.

Na prática, isso significa que, no modelo uniforme $M_1$, todos os padrões são igualmente compatíveis com as probabilidades que ele atribui às faces. Ao executar o código a seguir, você verá que as duas log-verossimilhanças sob $M_1$ são iguais, pois somente um modelo como $M_2$, que atribui probabilidades diferentes às faces, pode distinguir entre padrões de dados mais ou menos plausíveis.

```{r}
# Dois conjuntos de dados com o mesmo total n = 50, mas padrões opostos
freq_equilibrado <- c(8, 9, 8, 9, 8, 8)    # frequências próximas ao uniforme
freq_concentrado <- c(0, 0, 25, 25, 0, 0)  # tudo concentrado nas faces 3 e 4
```

```{r}
# Confirmar que ambos têm o mesmo total
sum(freq_equilibrado)  # 50
sum(freq_concentrado)  # 50

# Log-verossimilhanças sob M1
sum(freq_equilibrado * log(p_h1))  # idêntico ao de baixo
sum(freq_concentrado * log(p_h1))  # idêntico ao de cima
```

:::

## A razão de verossimilhanças

Para comparar dois modelos, calculamos a **razão de verossimilhanças** $\Lambda$:

$$\Lambda = \frac{\mathcal{L}(H_2 \mid \text{dados})}{\mathcal{L}(H_1 \mid \text{dados})}$$

Em escala logarítmica, a razão se torna uma diferença:

$$\log \Lambda = \log \mathcal{L}(H_2 \mid \text{dados}) - \log \mathcal{L}(H_1 \mid \text{dados})$$

Podemos reescrever a log-razão de forma mais reveladora:

$$\log \Lambda = \sum_{k=1}^{6} n_k \cdot \log\!\left(\frac{p_k^{(H_2)}}{p_k^{(H_1)}}\right)$$

Essa forma mostra que cada face contribui com um peso proporcional à sua contagem $n_k$, multiplicado pelo log da razão entre a probabilidade que $H_2$ atribui à face e a probabilidade que $H_1$ atribui à mesma face. Quando $H_2$ atribui uma probabilidade maior do que $H_1$ a uma face que apareceu frequentemente, essa face contribui positivamente para $\log \Lambda$, favorecendo $H_2$. Quando $H_2$ atribui uma probabilidade menor que $H_1$ a uma face frequente, ela contribui negativamente.

::: {.callout-note appearance="minimal" title="Interpretação da razão de verossimilhanças"}
- $\Lambda > 1$ (ou $\log \Lambda > 0$): os dados são mais compatíveis com $H_2$ / $M_2$ do que com $H_1$ / $M_1$.
- $\Lambda < 1$ (ou $\log \Lambda < 0$): os dados são mais compatíveis com $H_1$ / $M_1$.
- $\Lambda = 1$ (ou $\log \Lambda = 0$): as duas hipóteses explicam os dados igualmente bem.
- $\Lambda = 10$: $H_2$ / $M_2$ é 10 vezes mais compatível com os dados do que $H_1$ / $M_1$.
:::

::: {.callout-important appearance="minimal" title="Exemplo de cálculo"}

Retomando o exemplo de cálculo manual em que observamos a sequência $3, 4, 3, 1$, com contagens
$n_1 = 1$, $n_2 = 0$, $n_3 = 2$, $n_4 = 1$, $n_5 = 0$ e $n_6 = 0$.

A hipótese $H_1$ corresponde ao modelo uniforme $M_1$, em que $p_k = 1/6$ para todo $k$. A hipótese $H_2$ corresponde ao modelo com viés central $M_2$, em que
$p_1 = 1/14$, $p_2 = 2/14$, $p_3 = 4/14$, $p_4 = 4/14$, $p_5 = 2/14$ e $p_6 = 1/14$.

As verossimilhanças para esse conjunto de dados são:

$$
\mathcal{L}(H_1 \mid \text{dados}) = \left(\frac{1}{6}\right)^4 = \frac{1}{1296}
$$

$$
\mathcal{L}(H_2 \mid \text{dados}) = \left(\frac{1}{14}\right)\left(\frac{4}{14}\right)^3 = \frac{4}{2401}
$$

A razão de verossimilhanças é:

$$
\Lambda = \frac{\mathcal{L}(H_2 \mid \text{dados})}{\mathcal{L}(H_1 \mid \text{dados})}
$$

Substituindo os valores obtidos:

$$
\Lambda
=
\frac{4/2401}{1/1296}
=
\frac{4}{2401}\cdot 1296
=
\frac{5184}{2401}
\approx 2{,}16
$$

Isso significa que os dados observados são aproximadamente $2{,}16$ vezes mais compatíveis com $H_2$ do que com $H_1$. Como a sequência observada concentra resultados nas faces centrais, ela favorece o modelo com viés central, que atribui probabilidades maiores a essas faces.

:::

Podemos realizar estes mesmos cálculos no R, porém para nosso exemplo de **57 lançamentos**:

```{r}
# Razão de verossimilhanças (na escala original, não logarítmica)
razao <- exp(loglik_h2 - loglik_h1)
cat("Razão H2/H1:", round(razao, 3), "\n")
```

# Simulação como ferramenta de calibração

## A limitação da razão de verossimilhanças isolada

A razão de verossimilhanças nos diz o quanto os dados são mais compatíveis com $H_2$ do que com $H_1$. Para interpretar esse valor, é preciso um ponto de referência: uma razão de, digamos, $\Lambda = 3$ é "grande" ou "pequena"?

A **simulação** do modelo oferece exatamente esse ponto de referência. Se gerarmos muitos conjuntos de dados hipotéticos sob $H_1$, podemos observar qual distribuição de valores de $\log\Lambda$ seria tipicamente esperada quando $H_1$ é o mecanismo gerador dos dados. O valor que observamos é compatível com essa distribuição simulada?

## O procedimento de verificação

Se $H_1$ for verdadeiro, e repetirmos o experimento com $n$ observações muitas vezes, obteremos uma distribuição de valores de $\log\Lambda$. Esta distribuição representa o comportamento *aleatório* esperado, isto é, a variação que surge simplesmente pelo acaso, mesmo que $H_1$ seja verdadeiro.

Se o valor de $\log\Lambda$ observado nos dados reais estiver bem acima dessa distribuição de referência, isso sugere que $H_2$ oferece uma explicação genuinamente melhor do que seria esperado sob $H_1$.

```{r}
# Parâmetros da simulação
n_sim <- 1000                # número de amostras simuladas
n_obs <- sum(freq_obs)       # tamanho de cada amostra (igual ao experimento real)

# Simular 1000 experimentos sob M1 e calcular o log da razão LR em cada um
log_razoes_sim <- replicate(n_sim, {
  amostra  <- sample(1:6, size = n_obs, replace = TRUE, prob = p_h1)
  freq_sim <- table(factor(amostra, levels = 1:6))
  ll_h1    <- sum(freq_sim * log(p_h1))
  ll_h2    <- sum(freq_sim * log(p_h2))
  ll_h2 - ll_h1
})

prop_obs <- round(mean(log_razoes_sim >= log(razao)), 3)
```

```{r}
# Resumo da distribuição simulada
cat(
  "\n","Razão observada:", round(razao, 3), "\n",
  "Log-razão observada:", round(log(razao), 3), "\n",
  "Mediana das log-razões simuladas:", round(median(log_razoes_sim), 3), "\n",
  "Intervalo central de 95%:", round(quantile(log_razoes_sim, c(0.025, 0.975)), 3), "\n",
  "Proporção de razões simuladas maiores ou iguais a observada: ", round(prop_obs, 3)
)
```

Podemos visualizar o histograma com todas as razões simuladas e a posição da razão **observada**:


```{r}
hist(
  c(log_razoes_sim, log(razao)),
  breaks = 20,
  xlab = "Log-razões simuladas",
  main = paste("Prop. simulada >= observada =", prop_obs)
)
abline(v = log(razao), col = 2)
```

Nesse histograma, observamos a distribuição esperada de $\log\Lambda$ quando $H_1$ é verdadeiro. Uma razão igual ou maior que `r round(razao, 3)` (log da razão: `r round(log(razao), 3)`), embora possível sob $H_1$, surge **raramente**. Em `r n_sim` repetições desse **processo gerador**, apenas uma pequena proporção de `r round(prop_obs, 3)` produziu razões maiores que a observada. Assim, podemos dizer que embora possível, é pouco *plausível* que os dados tenham sido gerados por $H_1$.

## Verificação preditiva: os dados parecem ter sido gerados por $H_2$?

Uma segunda forma de avaliar um modelo é pela **verificação preditiva**, gerando dados simulados *sob o modelo candidato* e verificar se eles se parecem visualmente com os dados reais. Se $H_2$ / $M_2$ descreve bem o processo gerador dos dados, amostras simuladas sob $M_2$ devem se assemelhar ao padrão observado.

```{r}
# Gerar 5 amostras sob M2 e comparar com os dados observados
sim_m2 <- replicate(5, {
  amostra <- sample(1:6, size = n_obs, replace = TRUE, prob = p_h2)
  table(factor(amostra, levels = 1:6)) / n_obs
})

# Visualizar: 5 simulações + os dados observados
par(mfrow = c(2, 3))
for (i in 1:5) {
  barplot(sim_m2[, i],
          main  = paste("Simulação", i, "sob M2"),
          ylim  = c(0, 0.40),
          col   = "salmon",
          xlab  = "Face",
          ylab  = "Proporção")
  abline(h = 1/6, lty = 2, col = "red")
}
barplot(freq_obs / sum(freq_obs),
        main  = "Dados observados",
        ylim  = c(0, 0.40),
        col   = "steelblue",
        xlab  = "Face",
        ylab  = "Proporção")
abline(h = 1/6, lty = 2, col = "red")
```

::: {.callout-tip appearance="minimal"}
**O que observar nesse código:** se as cinco simulações sob $M_2$ produzirem padrões visualmente semelhantes ao padrão observado (com maiores proporções nas faces centrais), isso é evidência qualitativa de que $H_2$ captura algo real nos dados. Se as simulações parecerem muito diferentes dos dados reais, isso sugere que $H_2$, embora melhor que $H_1$, também não descreve perfeitamente o processo gerador. A verificação preditiva é um diagnóstico de qualidade do modelo, complementar à razão de verossimilhanças.
:::

# A atualização bayesiana

## Conhecimento prévio e evidência dos dados

Até agora, a verossimilhança foi a única ferramenta utilizada. Comparamos os modelos *exclusivamente* pela compatibilidade com os dados observados. Mas frequentemente temos conhecimento anterior sobre qual hipótese é mais plausível, *antes* de observar qualquer dado.

Esse conhecimento prévio pode vir de estudos anteriores, de teoria estabelecida, ou mesmo de um julgamento coletivo, como a votação de uma turma sobre qual hipótese parece mais provável. A **inferência bayesiana** permite combinar esse conhecimento prévio com a evidência dos dados de forma matematicamente rigorosa.

Os três componentes centrais da inferência bayesiana são:

- **Priori** $P(H)$: nossa crença na hipótese *antes* de observar os dados. Reflete o que sabemos (ou acreditamos) antes do experimento.
- **Verossimilhança** $\mathcal{L}(H \mid \text{dados})$: compatibilidade da hipótese com os dados observados. É determinada pelos dados e pelo modelo.
- **Posteriori** $P(H \mid \text{dados})$: nossa crença *depois* de incorporar a evidência dos dados. É o resultado da atualização.

## A regra de Bayes

A relação entre os três componentes é dada pela **regra de Bayes**. Para duas hipóteses, $H_1$ e $H_2$, com probabilidades a priori $P(H_1)$ e $P(H_2) = 1 - P(H_1)$, as probabilidades a posteriori são:

$$P(H_j \mid \text{dados}) = \frac{P(H_j) \cdot \mathcal{L}(H_j \mid \text{dados})}{\sum_{i} P(H_i) \cdot \mathcal{L}(H_i \mid \text{dados})}$$

O denominador é uma constante de normalização que garante que $P(H_1 \mid \text{dados}) + P(H_2 \mid \text{dados}) = 1$. O que importa é a relação entre os numeradores. A posteriori é, deste modo, *proporcional* ao produto da priori pela verossimilhança. Podemos dizer que **a crença atualizada sobre uma hipótese é proporcional à crença inicial multiplicada pela compatibilidade da hipótese com os dados observados**.

## Como a priori influencia a posteriori

Para entender o papel da priori, considere os três cenários abaixo. Suponha que, após observar os dados, as verossimilhanças sejam as calculadas para $H_1$ e $H_2$.

Comecemos pelo caso mais simples, em que nenhuma hipótese é favorecida antes de observar os dados. Nesse caso,

$$
P(H_1) = P(H_2) = \frac{1}{2}
$$

Usando as verossimilhanças obtidas anteriormente,

$$
\mathcal{L}(H_1 \mid \text{dados}) = \frac{1}{1296}
\qquad \text{e} \qquad
\mathcal{L}(H_2 \mid \text{dados}) = \frac{4}{2401},
$$

a regra de Bayes nos dá

$$
P(H_j \mid \text{dados}) =
\frac{P(H_j)\, \mathcal{L}(H_j \mid \text{dados})}
{P(H_1)\mathcal{L}(H_1 \mid \text{dados}) + P(H_2)\mathcal{L}(H_2 \mid \text{dados})}.
$$

Para $H_1$, obtemos

$$
P(H_1 \mid \text{dados})
=
\frac{\left(\frac{1}{2}\right)\left(\frac{1}{1296}\right)}
{\left(\frac{1}{2}\right)\left(\frac{1}{1296}\right) + \left(\frac{1}{2}\right)\left(\frac{4}{2401}\right)}
=
\frac{\frac{1}{1296}}
{\frac{1}{1296} + \frac{4}{2401}}
=
\frac{2401}{7585}
\approx 0{,}317.
$$

Para $H_2$, obtemos

$$
P(H_2 \mid \text{dados})
=
\frac{\left(\frac{1}{2}\right)\left(\frac{4}{2401}\right)}
{\left(\frac{1}{2}\right)\left(\frac{1}{1296}\right) + \left(\frac{1}{2}\right)\left(\frac{4}{2401}\right)}
=
\frac{\frac{4}{2401}}
{\frac{1}{1296} + \frac{4}{2401}}
=
\frac{5184}{7585}
\approx 0{,}683.
$$

Como a priori é a mesma para as duas hipóteses, ela se cancela na comparação, e a posteriori passa a depender apenas das verossimilhanças relativas. Como $\mathcal{L}(H_2 \mid \text{dados}) > \mathcal{L}(H_1 \mid \text{dados})$, a hipótese $H_2$ recebe maior probabilidade a posteriori.

::: {.callout-tip appearance="minimal" title="Outras escolhas de priori"}

Se adotarmos uma priori que favorece fortemente $H_1$, por exemplo,

$$
P(H_1) = 0{,}9
\qquad \text{e} \qquad
P(H_2) = 0{,}1,
$$

então, pela regra de Bayes,

$$
P(H_1 \mid \text{dados})
=
\frac{0{,}9 \cdot \frac{1}{1296}}
{0{,}9 \cdot \frac{1}{1296} + 0{,}1 \cdot \frac{4}{2401}}
=
\frac{2401}{2977}
\approx 0{,}807
$$

e

$$
P(H_2 \mid \text{dados})
=
\frac{0{,}1 \cdot \frac{4}{2401}}
{0{,}9 \cdot \frac{1}{1296} + 0{,}1 \cdot \frac{4}{2401}}
=
\frac{576}{2977}
\approx 0{,}193.
$$

Nesse caso, embora os dados favoreçam $H_2$ pela verossimilhança, a priori forte em favor de $H_1$ é suficiente para manter $H_1$ como a hipótese mais provável a posteriori.

Se, ao contrário, adotarmos uma priori que favorece fortemente $H_2$,

$$
P(H_1) = 0{,}1
\qquad \text{e} \qquad
P(H_2) = 0{,}9,
$$

obtemos

$$
P(H_1 \mid \text{dados})
=
\frac{0{,}1 \cdot \frac{1}{1296}}
{0{,}1 \cdot \frac{1}{1296} + 0{,}9 \cdot \frac{4}{2401}}
=
\frac{2401}{49057}
\approx 0{,}049
$$

e

$$
P(H_2 \mid \text{dados})
=
\frac{0{,}9 \cdot \frac{4}{2401}}
{0{,}1 \cdot \frac{1}{1296} + 0{,}9 \cdot \frac{4}{2401}}
=
\frac{46656}{49057}
\approx 0{,}951.
$$

Aqui, a priori e a verossimilhança apontam na mesma direção, de modo que $H_2$ recebe apoio ainda maior na posteriori.

:::


::: {.callout-tip appearance="minimal"}
**O que observar nesse cálculo:** quando a evidência nos dados é muito forte, isto é, quando uma hipótese tem verossimilhança muito maior que a outra, a priori tem pouca influência no resultado final. Quando a evidência é fraca ou ambígua, a priori tem papel preponderante, e cientistas com crenças iniciais diferentes podem chegar a conclusões distintas. Isso reflete uma propriedade desejável da inferência bayesiana: com evidência suficiente, pesquisadores com posições iniciais diferentes convergem para as mesmas conclusões.
:::

::: {.callout-important appearance="minimal"}
**Cuidado com a terminologia:** a priori não é uma frequência observada; ela é uma crença prévia sobre a plausibilidade de uma hipótese *antes* dos dados terem sido observados. Na prática científica, a priori pode vir de estudos anteriores, da teoria estabelecida ou de consenso especializado. O que importa é que seja formulada antes de ver os dados do experimento atual.
:::

## Priori neutra: quando a posteriori reflete a razão das verossimilhanças

Reforçando o que acabamos de ver, quando duas hipóteses recebem probabilidades **a priori iguais**, por exemplo, $P(H_1)=P(H_2)=0.5$, a atualização bayesiana tem uma propriedade simples: **a razão entre as probabilidades a posteriori coincide exatamente com a razão de verossimilhanças**.

Isso decorre diretamente da regra de Bayes. Para duas hipóteses,

$$\frac{P(H_2 \mid D)}{P(H_1 \mid D)} = \frac{P(H_2)}{P(H_1)} \times \frac{L(H_2)}{L(H_1)}.$$

Se as prioris são iguais, então $P(H_2)/P(H_1)=1$. Nesse caso,

$$\frac{P(H_2 \mid D)}{P(H_1 \mid D)} = \frac{L(H_2)}{L(H_1)}.$$

Em outras palavras, **com priori neutra, a evidência empírica é totalmente determinada pela verossimilhança**. A atualização bayesiana apenas **normaliza essas verossimilhanças para que se tornem probabilidades que somam 1**.

Por exemplo, se $L(H_2)/L(H_1)=25$, então as probabilidades a posteriori serão aproximadamente

$$P(H_2 \mid D) \approx 0.96 \qquad P(H_1 \mid D) \approx 0.04,$$

pois a razão $0.96/0.04 \approx 25$.

## O procedimento em R

Para verificar esses resultados de forma computacional e comparar rapidamente diferentes escolhas de priori, podemos usar o R e nosso exemplo de **57 lançamentos**:

```{r}
# Verossimilhanças dos modelos obtidas dos dados
lik <- exp(c(H1 = loglik_h1, H2 = loglik_h2))

# Cenário 1: priori neutra — nenhuma hipótese é preferida a priori
prior_neutra <- c(H1 = 0.5, H2 = 0.5)
post_neutra  <- prior_neutra * lik
post_neutra  <- post_neutra / sum(post_neutra)

# Cenário 2: priori favorece fortemente H1
prior_forte_h1 <- c(H1 = 0.9, H2 = 0.1)
post_forte_h1  <- prior_forte_h1 * lik
post_forte_h1  <- post_forte_h1 / sum(post_forte_h1)

# Cenário 3: priori favorece fortemente H2
prior_forte_h2 <- c(H1 = 0.1, H2 = 0.9)
post_forte_h2  <- prior_forte_h2 * lik
post_forte_h2  <- post_forte_h2 / sum(post_forte_h2)
```

```{r}
# Comparar as posterioris
round(post_neutra,   3)   # Priori neutra
round(post_forte_h1, 3)   # Priori favorece H1
round(post_forte_h2, 3)   # Priori favorece H2
```

No cenário 1, o resultado numérico reproduz exatamente o cálculo analítico feito acima para a priori neutra: a **posteriori reflete diretamente a razão das verossimilhanças** e $H_2$ recebe probabilidade maior que $H_1$. Nos cenários 2 e 3, o R permite ver rapidamente como diferentes escolhas de priori alteram a atualização final. Mesmo quando a priori favorece fortemente uma das hipóteses, uma evidência suficientemente forte nos dados pode deslocar a posteriori na direção oposta.


# O ciclo completo da inferência estatística

A estrutura que desenvolvemos nesta leitura corresponde ao ciclo fundamental da inferência científica. Cada etapa depende da anterior:

1. **Formular hipóteses**: antes de observar os dados, especificar pelo menos duas hipóteses concorrentes sobre o mecanismo gerador.
2. **Traduzir em modelos probabilísticos**: para cada hipótese, definir exatamente qual probabilidade é atribuída a cada resultado possível.
3. **Observar os dados**: coletar as contagens reais e organizá-las por categoria.
4. **Calcular a verossimilhança**: para cada modelo, calcular $\sum n_k \cdot \log(p_k)$.
5. **Comparar as hipóteses**: obter a razão de verossimilhanças $\Lambda = \mathcal{L}(H_2) / \mathcal{L}(H_1)$.
6. **Calibrar com simulação**: gerar dados sob $H_1$ para avaliar se a razão observada é surpreendente ou esperada pelo acaso.
7. **Realizar a verificação preditiva**: simular dados sob $H_2$ e verificar se eles se parecem com os dados reais.
8. **Atualizar as crenças**: combinar priori e verossimilhança para obter a posteriori via regra de Bayes.

::: {.callout-important appearance="minimal"}
**Mensagem final:** uma hipótese sozinha não pode ser avaliada no vácuo. A ciência avança comparando hipóteses concorrentes, definidas *antes* de olhar os dados. O ciclo hipótese → dado → comparação de modelos → atualização de crença é a estrutura fundamental da inferência científica.
:::

# Glossário

**Hipótese**
: Afirmação sobre como um fenômeno funciona, expressa de forma suficientemente precisa para ser testada com dados. No contexto estatístico, uma hipótese se torna operacional quando é traduzida em um modelo probabilístico.

**Modelo probabilístico**
: Função matemática que atribui probabilidades a cada resultado possível de um experimento. Cada hipótese corresponde a um modelo; modelos distintos representam mecanismos distintos para gerar os dados.

**Distribuição uniforme discreta**
: Distribuição em que todos os resultados têm a mesma probabilidade. Para um dado de seis faces: $P(X = k) = 1/6$ para $k = 1, \ldots, 6$.

**Verossimilhança** (*likelihood*)
: Medida de compatibilidade entre um modelo probabilístico e um conjunto de dados observados. Formalmente, $\mathcal{L}(H \mid \text{dados}) = P(\text{dados} \mid H)$. A verossimilhança tem os dados fixos e o modelo variando.

**Log-verossimilhança**
: Logaritmo natural da verossimilhança: $\log \mathcal{L}(H \mid \text{dados}) = \sum_k n_k \cdot \log(p_k)$. Transforma produtos em somas e é numericamente mais estável.

**Razão de verossimilhanças** (*likelihood ratio*)
: Razão entre as verossimilhanças de duas hipótese: $\Lambda = \mathcal{L}(H_2) / \mathcal{L}(H_1)$. Compara diretamente o suporte dos dados para cada hipótese. Valores maiores que 1 favorecem $H_2$.

**Simulação**
: Processo de gerar dados artificiais a partir de um modelo probabilístico. Usada para calibrar a interpretação de uma razão de verossimilhanças, construindo uma distribuição de referência sob $H_1$.

**Verificação preditiva** (*predictive check*)
: Procedimento de gerar dados simulados sob um modelo e compará-los visualmente com os dados observados. Serve como diagnóstico qualitativo da adequação do modelo. Se as simulações se parecem com os dados reais, o modelo captura os padrões essenciais.

**Priori** (*prior*)
: Probabilidade atribuída a uma hipótese *antes* de observar os dados. Reflete conhecimento prévio, teoria estabelecida ou julgamento especializado. Não é uma frequência observada.

**Posteriori** (*posterior*)
: Probabilidade atribuída a uma hipótese *depois* de incorporar a evidência dos dados, calculada pela regra de Bayes: $P(H \mid \text{dados}) \propto P(H) \cdot \mathcal{L}(H \mid \text{dados})$.

**Regra de Bayes**
: Fórmula que combina priori e verossimilhança para obter a posteriori: $P(H_j \mid \text{dados}) \propto P(H_j) \cdot \mathcal{L}(H_j \mid \text{dados})$. O denominador normaliza as probabilidades para que somem 1.