---
title: "Leitura Prévia - Aula 01"
subtitle: "Contrastando Hipóteses: da formulação de modelos à atualização do conhecimento"
author:
  - "Prof. Fabio Cop (*fcferreira@unifesp.br*)"
  - "Instituto do Mar - Unifesp"
date: today
lang: pt-BR
language:
  title-block-author-single: ""
  title-block-author-plural: ""
format:
  html:
    toc: true
    toc-title: "Conteúdo"
    toc-depth: 2
    number-sections: true
    embed-resources: true
    code-fold: false
    code-tools: true
execute:
  eval: true
  echo: true
---

# Por que contrastamos hipóteses?

Toda investigação científica começa com uma pergunta. Na ciência, entretanto, as perguntas precisam ser estruturadas de modo que possamos gerar dados que nos ajudem a respondê-las. Para isso, precisamos transformar nossas intuições e conjecturas em **hipóteses** e **modelos**.

Imagine que você deseja saber se juvenis de peixes costeiros se concentram preferencialmente em trechos influenciados por aporte fluvial. Uma hipótese natural seria: "juvenis preferem trechos próximos à desembocadura de pequenos rios, possivelmente devido ao maior aporte de nutrientes, alimento ou abrigo". Essa hipótese nos levaria a um modelo em que as densidades seriam desproporcionalmente maiores nessas áreas. Por outro lado, podemos pensar em uma hipótese mais simples que poderia ser formulada como: "a proximidade da desembocadura de rios não influencia a distribuição dos juvenis", o que nos levaria a um modelo em que suas densidades próximas às desembocaduras não seriam consistentemente maiores ou menores que no restante da praia. A questão é: *quais dados poderíamos obter para sermos capazes de distinguir entre essas duas hipóteses e como devemos tratar esses dados?*

# De hipóteses a modelos probabilísticos

## O que é uma hipótese no sentido estatístico?

No uso cotidiano, **"hipótese"** costuma significar uma conjectura vaga ou uma simples suspeita. No contexto estatístico, o termo se refere a uma afirmação sobre como o mundo funciona, formulada de maneira suficientemente específica para ser **contrastada com dados**. Uma hipótese deve permitir antecipar o que se espera observar em relação aos possíveis resultados de um fenômeno. Isso só é possível quando, a partir dela, podemos construir um **modelo** que gere resultados compatíveis com suas premissas. Como esse modelo representa uma forma possível de manifestação do fenômeno, ele é, em essência, um **modelo probabilístico**, isto é, um modelo que atribui diferentes probabilidades aos resultados possíveis de uma observação, condicionadas à hipótese ser verdadeira.

::: {.callout-note appearance="minimal" title="Definição"}
**Modelo probabilístico:** função matemática que especifica, para cada resultado possível de um experimento, a probabilidade de aquele resultado ocorrer. Um modelo probabilístico é a representação matemática de uma hipótese sobre o mecanismo que gera os dados.
:::

Vamos ilustrar esse processo com um exemplo simples. O contexto é o seguinte: sabemos que, ao lançar um dado de seis lados, cada face tem probabilidade igual a 1/6 de sair voltada para cima. A pergunta que podemos fazer é: sabendo disso, somos capazes de simular mentalmente o lançamento de um dado escolhendo aleatoriamente um número de 1 a 6?

A partir dessa questão, podemos formular duas hipóteses, que chamaremos de **hipótese 1 ($H_1$)** e **hipótese 2 ($H_2$)**, conforme descrito abaixo:

- **$H_1$ (uniforme):** ao simular mentalmente o lançamento, temos a mesma chance de escolher qualquer uma das seis faces, mimetizando o que seria esperado por um lançamento de um dado físico real.
- **$H_2$ (viés central):** o ser humano tende a evitar a escolha de valores extremos, selecionando com mais frequência valores intermediários. Nesse caso, as faces centrais (3 e 4) seriam preferidas, enquanto as faces extremas (1 e 6) seriam evitadas.

Para que essas hipóteses sejam operacionais, precisamos traduzi-las em modelos formais. A pergunta exata passa a ser: qual é a probabilidade de obter cada face sob estas duas hipóteses?

::: {.callout-note appearance="minimal" title="Definição formal dos modelos"}
**Modelo $M_1$ (uniforme):**

$$M_1: \quad P(X = k) = \frac{1}{6}, \quad k = 1, 2, 3, 4, 5, 6$$

**Modelo $M_2$ (viés central):**

$$M_2: \quad P(X = k) = \frac{w_k}{14}, \quad \text{onde } w = (1, 2, 4, 4, 2, 1)$$

Ou seja: $P(X=1) = P(X=6) = 1/14$, $P(X=2) = P(X=5) = 2/14$, $P(X=3) = P(X=4) = 4/14$.
:::

Ambos os modelos são distribuições de probabilidade válidas, pois as probabilidades somam 1 e são todas não-negativas. Eles representam, porém, mecanismos muito distintos para gerar os dados. Sob $M_1$, uma pessoa escolhe cada face com a mesma frequência a longo prazo. Sob $M_2$, se pedirmos a uma pessoa que imagine um número entre 1 e 6, ela tenderá a escolher 3 ou 4 com muito mais frequência do que 1 ou 6.

## Por que precisamos de pelo menos duas hipóteses?

Uma das ideias mais importantes desta aula é que **uma única hipótese não é suficiente para fazer ciência**.

Para ilustrar por quê, pense no que $H_1$ nos diz sobre qualquer resultado possível. Se cada face tem probabilidade $1/6$, então qualquer combinação de contagens é, em princípio, possível. Uma turma em que todos os 50 alunos responderam "3" ao imaginar um dado é um evento de baixíssima probabilidade, mas ainda é possível sob $H_1$. Uma turma com resultados perfeitamente equilibrados também é possível. A pergunta *"será que $H_1$ é verdadeira?"* não tem uma resposta clara, porque $H_1$ nunca diz *"isso não pode acontecer"*. *Para o modelo uniforme, esta questão é especialmente relevante como você pode ler em @tip-cego-h1.*

A evidência emerge apenas quando confrontamos duas hipóteses e decidimos se os resultados observados são mais compatíveis com $H_1$ ou com $H_2$. A comparação é o que produz discriminação e nos possibilita escolher uma hipótese mais plausível.

::: {.callout-tip appearance="minimal"}
**Analogia:** imagine que você lança uma moeda e obtém "cara" em 7 dos 10 lançamentos. Isso é incomum? A resposta depende do que você está comparando. Se a única hipótese disponível é *"a moeda é justa"*, tudo que pode dizer é que o resultado *é possível* (mesmo que improvável). Mas se você também considera *"a moeda está viciada para cara"*, pode quantificar qual hipótese é mais compatível com os dados observados. A comparação entre duas hipóteses é o que gera evidência.
:::

A formulação das hipóteses antes da obtenção dos dados é importante. Ao definir $H_1$ e $H_2$ antecipadamente, você cria um **critério de comparação** que não depende dos resultados do experimento, mas das suas expectativas iniciais. Assim, quando os dados são compatíveis com $H_2$, isso pode ser considerado uma evidência real a favor dessa hipótese.

# Verossimilhança: quantificando a compatibilidade

## O conceito de verossimilhança

Dado um conjunto de dados observados e um modelo probabilístico, a **verossimilhança** mede o grau de compatibilidade entre o modelo e os dados.

É essencial distinguir verossimilhança de probabilidade, pois os dois conceitos olham em direções opostas:

- **Probabilidade** olha *para frente*: dado um modelo, qual é a chance de observar um determinado resultado? "$P(\text{dados} \mid H)$"
- **Verossimilhança** olha *para trás*: dado que já observamos um resultado, quão plausível é este modelo? "$\mathcal{L}(H \mid \text{dados})$"

Na prática, o valor numérico de $\mathcal{L}(H \mid \text{dados})$ é calculado exatamente como $P(\text{dados} \mid H)$. A diferença está na *interpretação*. Ao calcular a verossimilhança, os dados são fixos e o modelo é o que varia.

::: {.callout-note appearance="minimal" title="Definição"}
**Verossimilhança** (*likelihood*): para um conjunto de dados observados $x$ e um modelo $H$, a verossimilhança é definida como:

$$\mathcal{L}(H \mid x)$$

Ela mede a plausibilidade de uma hipótese à luz do que foi observado. Isso nos permite mensurar a plausibilidade de diferentes hipóteses ($H_1, H_2, \cdots, H_r$) à luz dos dados que observamos em $x$.
:::

## A fórmula para dados categóricos

No exemplo do *dado mental*, os resultados consistem nas contagens $n_1, n_2, \ldots, n_6$, onde $n_k$ é o número de vezes que a face $k$ apareceu. O total de observações é $n = \sum_{k=1}^{6} n_k$.

Se o modelo atribui probabilidade $p_k$ à face $k$, então a probabilidade de observar a sequência completa de resultados que produziu as contagens $n_1, \ldots, n_6$ é o produto das probabilidades de cada resultado individual. Isso nos dá a **verossimilhança multinomial**:

$$\mathcal{L}(H \mid \text{dados}) = \prod_{k=1}^{6} p_k^{n_k}$$

Na prática, é mais conveniente trabalhar com o **logaritmo da verossimilhança** (log-verossimilhança), que transforma o produto em soma e evita problemas de precisão numérica com números muito pequenos:

$$\log \mathcal{L}(H \mid \text{dados}) = \sum_{k=1}^{6} n_k \cdot \log(p_k)$$


::: {.callout-important appearance="minimal" title="Exemplo de cálculo"}

Suponha que, em $n = 4$ escolhas, tenhamos observado a sequência $3, 4, 3, 1$. As contagens são:

$$
n_1 = 1,\quad n_2 = 0,\quad n_3 = 2,\quad n_4 = 1,\quad n_5 = 0,\quad n_6 = 0
$$

Sob a hipótese $H_1$ e o modelo uniforme $M_1$, temos $p_k = 1/6$ para todo $k$. Logo,

$$
\mathcal{L}(H_1 \mid \text{dados})
=
\prod_{k=1}^{6} p_k^{n_k}
=
\left(\frac{1}{6}\right)^1
\left(\frac{1}{6}\right)^0
\left(\frac{1}{6}\right)^2
\left(\frac{1}{6}\right)^1
\left(\frac{1}{6}\right)^0
\left(\frac{1}{6}\right)^0
=
\left(\frac{1}{6}\right)^4
=
\frac{1}{1296}
\approx 0{,}00077
$$

Sob a hipótese $H_2$ e o modelo com viés central $M_2$, as probabilidades são
$p_1 = 1/14$, $p_2 = 2/14$, $p_3 = 4/14$, $p_4 = 4/14$, $p_5 = 2/14$, $p_6 = 1/14$. Portanto,

$$
\mathcal{L}(H_2 \mid \text{dados})
=
\left(\frac{1}{14}\right)^1
\left(\frac{2}{14}\right)^0
\left(\frac{4}{14}\right)^2
\left(\frac{4}{14}\right)^1
\left(\frac{2}{14}\right)^0
\left(\frac{1}{14}\right)^0
=
\left(\frac{1}{14}\right)\left(\frac{4}{14}\right)^3
=
\frac{4}{2401}
\approx 0{,}00167
$$

Podemos obter a log-verossimilhança por:

$$
\log \mathcal{L}(H_1 \mid \text{dados})
=
\log\!\left[\left(\frac{1}{6}\right)^4\right]
=
4 \log\!\left(\frac{1}{6}\right)
\approx -7{,}167
$$

$$
\log \mathcal{L}(H_2 \mid \text{dados})
=
\log\!\left[\left(\frac{1}{14}\right)\left(\frac{4}{14}\right)^3\right]
=
\log\!\left(\frac{1}{14}\right) + 3 \log\!\left(\frac{4}{14}\right)
\approx -6{,}397
$$

A conclusão é a mesma nas duas escalas: como $\mathcal{L}(H_2 \mid \text{dados}) > \mathcal{L}(H_1 \mid \text{dados})$ e também $\log \mathcal{L}(H_2 \mid \text{dados}) > \log \mathcal{L}(H_1 \mid \text{dados})$, os dados são mais compatíveis com $H_2$. Isso ocorre porque a sequência observada concentra resultados nas faces centrais, às quais $H_2$ atribui probabilidades maiores.

:::

Façamos um exemplo usando o R, porém utilizando um exemplo maior para **57 lançamentos**. O cálculo é direto:

```{r}
# Probabilidades dos dois modelos
p_h1 <- rep(1/6, 6)                   # M1: modelo uniforme
p_h2 <- c(1, 2, 4, 4, 2, 1) / 14      # M2: modelo com viés central

# Frequências observadas no lançamento
freq_obs <- c(n1 = 7, n2 = 8, n3 = 12, n4 = 15, n5 = 8, n6 = 7)

# Log-verossimilhanças de cada modelo dado o mesmo conjunto de dados
loglik_h1 <- sum(freq_obs * log(p_h1))
loglik_h2 <- sum(freq_obs * log(p_h2))
```

```{r}
# Exibir os valores
cat(
  "\n","Log-verossimilhança de H1 (M1):", round(loglik_h1, 3), "\n",
  "Log-verossimilhança de H2 (M2):", round(loglik_h2, 3), "\n"
)
```

Note que o resultado são dois números negativos. O log da verossimilhança é sempre $\leq 0$ porque as probabilidades $p_k \leq 1$ e, portanto, $\log(p_k) \leq 0$. O que importa não é o valor absoluto, mas a *diferença* entre as duas log-verossimilhanças. Preferimos a hipótese cuja log-verossimilhança é **maior**, pois ela é mais plausível segundo os resultados obtidos.

::: {.callout-tip appearance="minimal" title="O ponto cego de $H_1$ uniforme" #tip-cego-h1}

Uma propriedade da log-verossimilhança do modelo uniforme $M_1$ é que, como $p_k = 1/6$ para todo $k$, o fator $\log(1/6)$ pode ser fatorado para fora da soma:

$$
\log \mathcal{L}(H_1 \mid \text{dados}) =
\sum_{k=1}^{6} n_k \cdot \log\!\left(\frac{1}{6}\right)
=
\log\!\left(\frac{1}{6}\right)
\cdot
\underbrace{\sum_{k=1}^{6} n_k}_{= n}
=
n \cdot \log\!\left(\frac{1}{6}\right)
$$

O resultado depende apenas do número total de observações $n$, pois **sob o modelo uniforme, a parte da verossimilhança que depende das probabilidades não distingue padrões diferentes nos dados e apenas o número total de observações importa.**

Isso ocorre porque todas as faces recebem exatamente a mesma probabilidade. Assim, enquanto o total de observações for o mesmo, essa parte da log-verossimilhança será idêntica para qualquer distribuição das contagens entre as faces.

Na prática, isso significa que, no modelo uniforme $M_1$, todos os padrões são igualmente compatíveis com as probabilidades que ele atribui às faces. Ao executar o código a seguir, você verá que as duas log-verossimilhanças sob $M_1$ são iguais, pois somente um modelo como $M_2$, que atribui probabilidades diferentes às faces, pode distinguir entre padrões de dados mais ou menos plausíveis.

```{r}
# Dois conjuntos de dados com o mesmo total n = 50, mas padrões opostos
freq_equilibrado <- c(8, 9, 8, 9, 8, 8)    # frequências próximas ao uniforme
freq_concentrado <- c(0, 0, 25, 25, 0, 0)  # tudo concentrado nas faces 3 e 4
```

```{r}
# Confirmar que ambos têm o mesmo total
sum(freq_equilibrado)  # 50
sum(freq_concentrado)  # 50

# Log-verossimilhanças sob M1
sum(freq_equilibrado * log(p_h1))  # idêntico ao de baixo
sum(freq_concentrado * log(p_h1))  # idêntico ao de cima
```

:::

## A razão de verossimilhanças

Para comparar dois modelos, calculamos a **razão de verossimilhanças** $\Lambda$:

$$\Lambda = \frac{\mathcal{L}(H_2 \mid \text{dados})}{\mathcal{L}(H_1 \mid \text{dados})}$$

Em escala logarítmica, a razão se torna uma diferença:

$$\log \Lambda = \log \mathcal{L}(H_2 \mid \text{dados}) - \log \mathcal{L}(H_1 \mid \text{dados})$$

Podemos reescrever a log-razão de forma mais reveladora:

$$\log \Lambda = \sum_{k=1}^{6} n_k \cdot \log\!\left(\frac{p_k^{(H_2)}}{p_k^{(H_1)}}\right)$$

Essa forma mostra que cada face contribui com um peso proporcional à sua contagem $n_k$, multiplicado pelo log da razão entre a probabilidade que $H_2$ atribui à face e a probabilidade que $H_1$ atribui à mesma face. Quando $H_2$ atribui uma probabilidade maior do que $H_1$ a uma face que apareceu frequentemente, essa face contribui positivamente para $\log \Lambda$, favorecendo $H_2$. Quando $H_2$ atribui uma probabilidade menor que $H_1$ a uma face frequente, ela contribui negativamente.

::: {.callout-note appearance="minimal" title="Interpretação da razão de verossimilhanças"}
- $\Lambda > 1$ (ou $\log \Lambda > 0$): os dados são mais compatíveis com $H_2$ / $M_2$ do que com $H_1$ / $M_1$.
- $\Lambda < 1$ (ou $\log \Lambda < 0$): os dados são mais compatíveis com $H_1$ / $M_1$.
- $\Lambda = 1$ (ou $\log \Lambda = 0$): as duas hipóteses explicam os dados igualmente bem.
- $\Lambda = 10$: $H_2$ / $M_2$ é 10 vezes mais compatível com os dados do que $H_1$ / $M_1$.
:::

::: {.callout-important appearance="minimal" title="Exemplo de cálculo"}

Retomando o exemplo de cálculo manual em que observamos a sequência $3, 4, 3, 1$, com contagens
$n_1 = 1$, $n_2 = 0$, $n_3 = 2$, $n_4 = 1$, $n_5 = 0$ e $n_6 = 0$.

A hipótese $H_1$ corresponde ao modelo uniforme $M_1$, em que $p_k = 1/6$ para todo $k$. A hipótese $H_2$ corresponde ao modelo com viés central $M_2$, em que
$p_1 = 1/14$, $p_2 = 2/14$, $p_3 = 4/14$, $p_4 = 4/14$, $p_5 = 2/14$ e $p_6 = 1/14$.

As verossimilhanças para esse conjunto de dados são:

$$
\mathcal{L}(H_1 \mid \text{dados}) = \left(\frac{1}{6}\right)^4 = \frac{1}{1296}
$$

$$
\mathcal{L}(H_2 \mid \text{dados}) = \left(\frac{1}{14}\right)\left(\frac{4}{14}\right)^3 = \frac{4}{2401}
$$

A razão de verossimilhanças é:

$$
\Lambda = \frac{\mathcal{L}(H_2 \mid \text{dados})}{\mathcal{L}(H_1 \mid \text{dados})}
$$

Substituindo os valores obtidos:

$$
\Lambda
=
\frac{4/2401}{1/1296}
=
\frac{4}{2401}\cdot 1296
=
\frac{5184}{2401}
\approx 2{,}16
$$

Isso significa que os dados observados são aproximadamente $2{,}16$ vezes mais compatíveis com $H_2$ do que com $H_1$. Como a sequência observada concentra resultados nas faces centrais, ela favorece o modelo com viés central, que atribui probabilidades maiores a essas faces.

:::

Podemos realizar estes mesmos cálculos no R, porém para nosso exemplo de **57 lançamentos**:

```{r}
# Razão de verossimilhanças (na escala original, não logarítmica)
razao <- exp(loglik_h2 - loglik_h1)
cat("Razão H2/H1:", round(razao, 3), "\n")
```

