---
title: "Leitura Prévia - Aula 09"
subtitle: "Associações Espúrias, DAGs e Regressão Linear Múltipla"
author:
  - "Prof. Fabio Cop (*fcferreira@unifesp.br*)"
  - "Instituto do Mar - Unifesp"
date: today
lang: pt-BR
language:
  title-block-author-single: ""
  title-block-author-plural: ""
format:
  html:
    toc: true
    toc-title: "Conteúdo"
    toc-depth: 2
    number-sections: true
    embed-resources: true
    code-fold: false
    code-tools: true
---

# Da estimação à interpretação causal

As aulas anteriores cobriram os fundamentos da inferência bayesiana: especificação de distribuições a priori, o papel da verossimilhança, o algoritmo MCMC e os diagnósticos de convergência. O brms foi usado para ajustar modelos lineares gaussianos simples, e o `summary()` forneceu estimativas de $\alpha$, $\beta$ e $\sigma$ com intervalos de credibilidade. O R-hat e o tamanho efetivo da amostra confirmaram que as cadeias convergiram.

Esse fluxo produz estimativas confiáveis, mas não responde a uma pergunta diferente e mais fundamental: o que o coeficiente $\beta$ estimado representa do ponto de vista causal? Uma correlação entre dois fenômenos pode ter origens distintas. Ela pode refletir um efeito causal real de $X$ sobre $Y$, ou pode ser inteiramente explicada por uma terceira variável que influencia ambos. A distinção entre esses dois casos não emerge dos dados por si só.

Esta leitura apresenta os grafos acíclicos direcionados (DAGs) como linguagem formal para representar hipóteses causais, as três estruturas fundamentais que determinam quando uma correlação é espúria, e a regressão linear múltipla como ferramenta de controle para isolar efeitos causais.

# Correlação e causalidade

Correlação estatística e causalidade são conceitos distintos. Dois fenômenos podem ser correlacionados sem que um cause o outro. A correlação é uma propriedade dos dados. A causalidade é uma propriedade do processo que gerou os dados.

Um exemplo bem documentado ilustra o ponto. Os estados americanos com maior densidade de restaurantes Waffle House apresentam taxas de divórcio mais altas. A correlação é estatisticamente robusta e detectável com qualquer método de regressão. A interpretação causal, porém, é claramente inadequada: frequentar um Waffle House não aumenta a probabilidade de divórcio.

O que gera essa correlação? Os restaurantes Waffle House estão concentrados nos estados do Sul dos Estados Unidos. Esses mesmos estados têm cultura de casamento mais cedo, o que está associado a maiores taxas de divórcio. Tanto a densidade de Waffle Houses quanto a taxa de divórcio são influenciadas pela mesma causa comum: a concentração geográfica e cultural dos estados sulistas. A correlação entre Waffle House e divórcio é **espúria**, no sentido de que desaparece quando a causa comum é levada em conta.

Identificar esse mecanismo exige ir além dos dados. Exige formular uma hipótese sobre o processo que gerou os dados, representá-la formalmente e verificar suas implicações. Os DAGs são a linguagem para fazer isso.

# Grafos acíclicos direcionados

Um grafo acíclico direcionado (DAG) é um diagrama composto por nós e arestas. Os nós representam variáveis. As arestas são setas que indicam influências causais diretas entre variáveis. A seta $X \rightarrow Y$ significa que $X$ é uma causa direta de $Y$: uma intervenção sobre $X$ altera a distribuição de $Y$.

::: {.callout-note appearance="minimal" title="O que um DAG representa"}
Um DAG representa uma hipótese causal, não uma correlação observada. Duas variáveis podem estar correlacionadas sem que exista uma seta entre elas, desde que compartilhem uma causa comum. A ausência de seta entre $X$ e $Y$ no DAG significa que $X$ não é causa direta de $Y$, mesmo que os dados mostrem correlação entre elas.
:::

O DAG é acíclico: as setas não formam ciclos. Essa propriedade reflete a assimetria da causalidade no tempo: uma causa precede seu efeito. O grafo é construído com base no conhecimento do domínio, antes de examinar os dados. Ele representa o que o pesquisador acredita sobre o processo gerador dos dados.

Para o exemplo do divórcio, um DAG plausível seria:

$$\text{Sul} \rightarrow \text{Idade ao Casar} \rightarrow \text{Divórcio}$$
$$\text{Sul} \rightarrow \text{Casamento} \rightarrow \text{Divórcio}$$
$$\text{Sul} \rightarrow \text{Waffle House}$$

Nesse DAG, a variável Sul é uma causa comum de múltiplos fenômenos. Não há seta de Waffle House para Divórcio. A correlação entre eles nos dados existe, mas surge pelo caminho $\text{Waffle House} \leftarrow \text{Sul} \rightarrow \text{Divórcio}$, não por efeito causal direto.

# As três estruturas fundamentais de um DAG

Todo DAG com três variáveis pode ser decomposto em combinações de três estruturas fundamentais. Cada estrutura tem implicações distintas para a análise de regressão.

## Bifurcação: a causa comum

A bifurcação é a estrutura em que uma variável $A$ causa tanto $X$ quanto $Y$:

$$X \leftarrow A \rightarrow Y$$

$A$ é chamada de **variável de confundimento**. Ela abre um caminho entre $X$ e $Y$ que não é causal. Os dados mostrarão correlação entre $X$ e $Y$ mesmo que $X$ não cause $Y$. O fenômeno é chamado de **confundimento**: a associação entre $X$ e $Y$ é confundida pela variação em $A$.

::: {.callout-important appearance="minimal" title="Confundimento e regressão múltipla"}
Quando $A$ é o confundimento de $X$ e $Y$, a inclusão de $A$ como preditor adicional no modelo de regressão elimina o caminho espúrio. O coeficiente de $X$ no modelo $Y \sim X + A$ estima o efeito de $X$ sobre $Y$ com $A$ mantido constante. Se a associação era inteiramente espúria, esse coeficiente tende a zero. Se havia efeito causal real de $X$ sobre $Y$, o coeficiente persiste mesmo com $A$ no modelo.
:::

No exemplo do divórcio: Sul confunde a relação entre Waffle House e Divórcio. Com Sul (ou Idade ao Casar, que também é causada por Sul) incluído no modelo, o coeficiente de Waffle House deve se aproximar de zero.

## Cadeia: a mediação

A cadeia é a estrutura em que $X$ causa $A$ e $A$ causa $Y$:

$$X \rightarrow A \rightarrow Y$$

$A$ é o **mediador**: o caminho causal de $X$ para $Y$ passa por $A$. O efeito de $X$ sobre $Y$ existe, mas é transmitido através de $A$.

A decisão de incluir ou excluir $A$ do modelo depende do objetivo da análise.

- Para estimar o **efeito total** de $X$ sobre $Y$ (direto mais indireto via $A$): excluir $A$ do modelo. O coeficiente de $X$ captura toda a variação em $Y$ associada a $X$, independentemente do caminho.
- Para estimar o **efeito direto** de $X$ sobre $Y$ (apenas o caminho $X \rightarrow Y$, sem o mediador): incluir $A$ no modelo. O coeficiente de $X$ então representa o quanto $Y$ muda por unidade de $X$, com $A$ mantido constante.

Incluir o mediador quando o objetivo é o efeito total é um erro: bloqueia o caminho causal que se quer medir.

## Colisão: a armadilha estatística

A colisão é a estrutura em que $X$ e $Y$ causam $A$:

$$X \rightarrow A \leftarrow Y$$

$A$ é chamado de **colisão** (ou *collider*). Nessa estrutura, $X$ e $Y$ são causalmente independentes: não há caminho entre eles no DAG original. Nos dados, $X$ e $Y$ não estão correlacionados quando o modelo não inclui $A$.

O paradoxo da colisão é o seguinte: ao incluir $A$ no modelo de regressão (ou ao filtrar os dados de modo que $A$ seja fixo), uma correlação espúria entre $X$ e $Y$ emerge. Condicionar em $A$ **abre** um caminho entre $X$ e $Y$ que não existia antes.

::: {.callout-important appearance="minimal" title="A regra da colisão"}
A regra prática é simples: nunca incluir uma colisão como preditor de controle quando o objetivo é estimar o efeito de $X$ sobre $Y$. A inclusão de uma colisão induz correlações espúrias que não existiam nos dados brutos.
:::

Um exemplo intuitivo: altura e habilidade técnica são características independentes na população geral. Porém, ambas aumentam a probabilidade de seleção para um time de basquete profissional. Se analisarmos apenas jogadores selecionados (condicionamos na seleção, que é a colisão), observamos uma correlação negativa entre altura e habilidade. Os jogadores baixos selecionados tendem a ser excepcionalmente habilidosos. Essa correlação não existe na população geral e é um artefato de condicionar na colisão.

::: {.callout-note appearance="minimal" title="Resumo das três estruturas"}
| Estrutura | Diagrama | Ação recomendada | Consequência do erro |
|---|---|---|---|
| Bifurcação | $X \leftarrow A \rightarrow Y$ | Incluir $A$ no modelo | Confundimento: estimativa de $X$ viesada |
| Cadeia | $X \rightarrow A \rightarrow Y$ | Depende do objetivo | Bloquear efeito total ou isolar efeito direto |
| Colisão | $X \rightarrow A \leftarrow Y$ | Não incluir $A$ | Criar correlação espúria entre $X$ e $Y$ |
:::

# A regressão linear múltipla como ferramenta de controle

A regressão linear múltipla estende o modelo linear simples ao incluir dois ou mais preditores. O preditor linear passa de:

$$\mu_i = \alpha + \beta X_i$$

para:

$$\mu_i = \alpha + \beta_1 X_{1i} + \beta_2 X_{2i} + \ldots + \beta_k X_{ki}$$

onde $k$ é o número de preditores e $\beta_j$ é o coeficiente do $j$-ésimo preditor.

## Coeficientes como efeitos parciais

O coeficiente $\beta_j$ em uma regressão múltipla tem uma interpretação específica: ele estima a mudança esperada em $Y$ para um aumento de uma unidade em $X_j$, **com todos os demais preditores mantidos constantes**. Esse é o **efeito parcial** de $X_j$ sobre $Y$.

Essa interpretação é fundamental para entender por que a regressão múltipla funciona como ferramenta de controle. Ao incluir o confundimento $A$ no modelo, o coeficiente de $X$ passa a estimar o efeito de $X$ sobre $Y$ com $A$ fixo. Variações em $A$ que levam a variações simultâneas em $X$ e $Y$ são neutralizadas quando $A$ já está no modelo.

::: {.callout-tip appearance="minimal"}
A expressão "controlar para uma variável" significa incluí-la como preditor no modelo. O coeficiente dos demais preditores passa a representar efeitos com essa variável mantida constante. Controlar para o confundimento certo isola o efeito causal de interesse. Controlar para a colisão errada cria distorções.
:::

## Especificação no brms

No brms, a regressão múltipla com dois preditores é especificada com o operador `+` na fórmula:

```{r}
#| eval: false
library(brms)

# Regressão múltipla: Y em função de X1 e X2
modelo_multiplo <- brm(
  Y ~ X1 + X2,
  data   = dados,
  family = gaussian(),
  prior  = c(
    prior(normal(0, 0.2), class = Intercept),
    prior(normal(0, 0.5), class = b),
    prior(exponential(1), class = sigma)
  ),
  seed = 42
)

summary(modelo_multiplo)
fixef(modelo_multiplo)
```

A classe `b` nas distribuições a priori se aplica a todos os coeficientes de regressão simultaneamente. Para especificar distribuições a priori diferentes por preditor, usa-se o argumento `coef`:

```{r}
#| eval: false
# Distribuições a priori por preditor
prior(normal(0, 0.5), class = b, coef = X1)
prior(normal(0, 1.0), class = b, coef = X2)
```

# Padronização de variáveis

Quando os preditores têm escalas diferentes, a comparação direta dos coeficientes $\beta_j$ é inadequada. Um coeficiente de 0,3 para a variável *peso em quilogramas* não é diretamente comparável a um coeficiente de 0,002 para a variável *renda em reais*: as unidades são diferentes.

A padronização transforma cada variável para média zero e desvio padrão unitário:

$$Z_X = \frac{X - \bar{X}}{\text{dp}(X)}$$

onde $\bar{X}$ é a média amostral e $\text{dp}(X)$ é o desvio padrão amostral.

::: {.callout-note appearance="minimal" title="Interpretação de coeficientes com variáveis padronizadas"}
Quando todos os preditores e a variável resposta são padronizados, o coeficiente $\beta_j$ representa a mudança esperada em $Y$ em desvios padrão para um aumento de um desvio padrão em $X_j$. Preditores com $|\beta_j|$ maior têm associação mais forte com $Y$, na escala relativa de cada variável.

Distribuições a priori fracamente informativas padrão, como $\text{Normal}(0, 0.5)$, são adequadas para coeficientes de variáveis padronizadas: permitem efeitos moderados a fortes, mas colocam pouca probabilidade em associações implausíveis.
:::

No R, a função `scale()` realiza a padronização. O resultado é uma matriz de uma coluna, e a conversão `as.numeric()` é necessária para compatibilidade com o brms:

```{r}
#| eval: false
dados$Z_X1 <- as.numeric(scale(dados$X1))
dados$Z_Y  <- as.numeric(scale(dados$Y))
```

A padronização é especialmente útil antes de ajustar regressões múltiplas com preditores em escalas distintas, pois simplifica a especificação das distribuições a priori e facilita a leitura comparativa dos coeficientes.

# Os datasets desta aula

## WaffleDivorce: correlações espúrias nos 50 estados americanos

O dataset `WaffleDivorce.csv` [@mcelreath2020] reúne dados dos 50 estados americanos. As variáveis centrais para esta aula são:

- `Divorce`: taxa de divórcio por 1000 adultos
- `Marriage`: taxa de casamento por 1000 adultos
- `MedianAgeMarriage`: idade mediana ao casar
- `WaffleHouses`: número de restaurantes Waffle House por estado
- `South`: indicadora binária (1 = estado sulista)

O dataset é o exemplo de abertura do capítulo 5 de McElreath sobre regressão múltipla e associações espúrias. Com 50 observações (uma por estado), é pequeno o suficiente para visualizações claras e ajustes rápidos.

```{r}
#| eval: false
# Carregar o dataset WaffleDivorce
# Dados: McElreath (2020)

waffle <- read.csv2(
  "_bibliography/mcelreath-2019/mcelreath-2019-data-sets/WaffleDivorce.csv"
)

str(waffle)
head(waffle)
```

A separação por `;` é típica dos datasets de McElreath, e `read.csv2()` lida com isso automaticamente.

## foxes: caminhos causais em raposas urbanas

O dataset `foxes.csv` [@mcelreath2020] contém dados de 116 raposas urbanas (*Vulpes vulpes*) em grupos territoriais. As variáveis são:

- `weight`: peso corporal individual (variável resposta)
- `avgfood`: disponibilidade média de alimento no território
- `groupsize`: tamanho do grupo territorial
- `area`: área do território

O dataset foi construído para ilustrar a análise de caminhos causais. O DAG proposto para as raposas conecta as variáveis da seguinte forma:

$$\text{area} \rightarrow \text{avgfood} \rightarrow \text{groupsize} \rightarrow \text{weight}$$
$$\text{avgfood} \rightarrow \text{weight}$$

Nessa estrutura, `avgfood` tem um efeito sobre `weight` por dois caminhos: um direto e um indireto via `groupsize`. O efeito total de `avgfood` sobre `weight` é fraco porque os dois caminhos têm sinais opostos. Mais alimento disponível leva a grupos maiores, e grupos maiores aumentam a competição, reduzindo o peso individual.

```{r}
#| eval: false
# Carregar o dataset foxes
# Dados: McElreath (2020)

foxes <- read.csv2(
  "_bibliography/mcelreath-2019/mcelreath-2019-data-sets/foxes.csv"
)

str(foxes)
summary(foxes[, c("avgfood", "groupsize", "area", "weight")])
```

::: {.callout-tip appearance="minimal"}
O resultado contraintuitivo do dataset `foxes` é pedagogicamente valioso: um modelo simples de `weight ~ avgfood` mostra associação fraca ou nula. Isso não significa que o alimento não importa. Significa que o efeito direto e o efeito indireto se cancelam parcialmente. O DAG guia a interpretação correta.
:::

